---
title: "Modelos con datos de panel"
author: 
  - "Alejandro Mosiño - _Universidad de Guanajuato_"
date: "v. 2026.05.06"

knit: (function(inputFile, encoding) {
  rmarkdown::render(inputFile, encoding = encoding, output_dir = "../docs") })

output: 
  ioslides_presentation:
    widescreen: true
    smaller: true
    transition: 0
    slide_level: 3
    css: ../src/custom.css
---

## Estructura de los datos panel


### ¿Qué son los datos de panel? (1/2)


En los modelos con **datos de panel**, tenemos simultáneamente las dimensiones de _espacio_ y de _tiempo_: _la misma unidad de corte transversal se estudia a lo largo del tiempo_.


$$
\begin{align}
y_{it}=& \beta_1x_{it}^1+\beta_2x_{it}^2+\ldots+\beta_kx_{it}^k+u_{it}\\
i=& 1,\ldots,N\\
t=&1,\ldots,T
\end{align}
$$


### ¿Qué son los datos de panel? (2/2)

Un modelo con datos de panel se puede escribir de forma más compacta:



$$
y_{it}=\mathbf{x}_{it}\boldsymbol{\beta}+u_{it}
$$


donde:


$$
\mathbf{x}_{it}=\begin{bmatrix}
x_{it}^1 & x_{it}^2 & \ldots & x_{it}^k
\end{bmatrix}
$$

y:


$$
\boldsymbol{\beta}=\begin{bmatrix}
\beta_1 \\
\beta_2 \\
\vdots  \\
\beta_k  
\end{bmatrix}
$$



### Terminología


Se dice que:


- Un panel de datos es **balanceado** si cada sujeto tiene el mismo número de observaciones. El panel es **desbalanceado** si no.

- Un panel es **corto** si \(N>T\). En cambio, un panel es **largo** si \(T>N\).


Aquí estudiaremos paneles balanceados.


### Cómo organizamos un panel de datos? (1/4)


La forma más común de organizar un panel de datos es por unidades de sección cruzada. 
Especificamente:


$$
\mathbf{y}_i=\begin{bmatrix}
y_{i1}\\
y_{i2}\\
\vdots \\
y_{iT}
\end{bmatrix}_{(T\times 1)} \quad \quad
\mathbf{x}_i=\begin{bmatrix}
\mathbf{x}_{i1}\\
\mathbf{x}_{i2}\\
\vdots \\
\mathbf{x}_{iT}
\end{bmatrix}_{(T\times K)}\quad \quad
\mathbf{u}_i=\begin{bmatrix}
u_{i1}\\
u_{i2}\\
\vdots\\
u_{iT}
\end{bmatrix}_{(T\times 1)}
$$


### ¿Cómo organizamos un panel de datos? (2/4)


Además, también podemos apilar los datos como sigue:


$$
\mathbf{y}=\begin{bmatrix}
\mathbf{y}_{1}\\
\mathbf{y}_{2}\\
\vdots \\
\mathbf{y}_{N}
\end{bmatrix}_{(NT\times 1)} \quad \quad
\mathbf{x}=\begin{bmatrix}
\mathbf{x}_{1}\\
\mathbf{x}_{2}\\
\vdots \\
\mathbf{x}_{N}
\end{bmatrix}_{(NT\times K)}\quad \quad
\mathbf{u}=\begin{bmatrix}
\mathbf{u}_{1}\\
\mathbf{u}_{2}\\
\vdots\\
\mathbf{u}_{N}
\end{bmatrix}_{(NT\times 1)}
$$


Esto nos permite escribir el modelo como:


$$
\mathbf{y}=\mathbf{x}\boldsymbol{\beta}+\mathbf{u}
$$



### ¿Cómo organizamos un panel de datos? (3/4)


A manera de ejemplo, considera el siguiente modelo de aerolineas:



$$
\begin{align}
C_{it}=&\beta_1+\beta_2Q_{it}+\beta_3PF_{it}+\beta_4LF_{it}+u_{it}\\
i=&1,2,\ldots,6\\
t=& 1,2,\ldots,15
\end{align}
$$


Donde:


$$
\begin{align}
C_{it}& : \quad \text{Costo total, 1000's de dólares}\\
Q_{it} &: \quad \text{Poducción, ingresos por milla por pasajero}\\
PF_{it} &: \quad \text{Precio del combustible}\\
LF_{it} &: \quad \text{Factor de carga}
\end{align}
$$



### ¿Cómo organizamos un panel de datos? (4/4)

El panel de datos se ve:

$$
\begin{array}{cccc}
\textbf{C} & \textbf{Q} & \textbf{PF} & \textbf{LF} \\ \hline 
C_{1,1} & Q_{1,1} & PF_{1,1} & LF_{1,1} \\
C_{1,2} & Q_{1,2} & PF_{1,2} & LF_{1,2} \\
\vdots & \vdots & \vdots & \vdots \\
C_{1,15} & Q_{1,15} & PF_{1,15} & LF_{1,15} \\[5pt]
C_{2,1} & Q_{2,1} & PF_{2,1} & LF_{2,1} \\
C_{2,2} & Q_{2,2} & PF_{2,2} & LF_{2,2} \\
\vdots & \vdots & \vdots & \vdots \\
C_{2,15} & Q_{2,15} & PF_{2,15} & LF_{2,15} \\[5pt]
\vdots & \vdots & \vdots & \vdots \\[5pt]
C_{6,15} & Q_{6,15} & PF_{6,15} & LF_{6,15} \\
\end{array}
$$


### Estimación del modelo básico: datos agrupados (1/2)

Si suponemos que se satisfacen los supuestos del modelo de regresión lineal (\(u_{it}\sim iid(0,\sigma^2\)) para todo \(i\) y \(t\), y que las variables explicativas sean exógenas), el estimador de mínimos cuadrados ordinarios (MCO):


$$
\mathbf{b}=(\mathbf{x}'\mathbf{x})^{-1}\mathbf{x}'\mathbf{y}
$$


es _insesgado_, _eficiente_ y _consistente_.


_Problema._ El modelo ignora la estructura de panel que tienen los datos. En particular, el modelo no toma en cuenta la **heterogeneidad** que existe entre las observaciones.


### Estimación del modelo básico: datos agrupados (2/2)


Si estimamos por MCO el modelo de las aerolineas obtenemos:


```{r, echo=FALSE, results="show", message=FALSE, warning=FALSE, out.width='50%', out.height='50%'}

library(tidyverse)
library(plm)
library(here)

data <- read_delim(here("data/E211--airlines.csv"))

pls <- plm(C ~ Q + PF + LF, 
           model = "pooling",
           data=data)
summary(pls)

```

## Extensiones al modelo simple


### Extensiones al modelo simple (1/2)

Como hemos dicho, el modelo básico no toma en cuenta la heterogeneidad que existe entre observaciones. Esto puede conducir a problemas de **endogeneidad**. Varias alternativas se han propuesto para evitar este problema. En general, consideraremos el siguiente modelo:


$$
y_{it}=\mathbf{x}_{it}\boldsymbol{\beta}+u_{it}
$$


donde suponemos que el número de individuos, \(N\), es grande y el número de periodos, \(T\), es corto. Además, suponemos que:


$$
u_{it}=\alpha_i+\eta_{it}
$$


donde \(\eta_{it}\) y \(\mathbf{x}_{it}\) no están correlacionados. Aquí, \(\eta_{it}\) es un **efecto idiosincrático** y \(\alpha_i\) es un **efecto individual**, o componente de error de corte transversal.



### Extensiones al modelo simple (2/2)

Dependiendo de los supuestos sobre el efecto individual, tenemos:


- **Modelo de efectos aleatorios**: \(\alpha_i\) y \(\mathbf{x}_{it}\) no están correlacionados.


- **Modelo de efectos fijos**: \(\alpha_i\) y \(\mathbf{x}_{it}\) están correlacionados.


## El modelo con efectos aleatorios

### El modelo con efectos aleatorios (1/8)

En el modelo con efectos aleatorios tenemos que:


$$
\begin{align}
y_{it}=&\mathbf{x}_{it}\boldsymbol{\beta}+u_{it}\\
u_{it}=&\alpha_i+\eta_{it}
\end{align}
$$


Además, el termino \(\alpha_i\) no está correlacionado con \(\mathbf{x}_{it}\) y:

$$
\begin{align}
\mathbb{E}[\boldsymbol{\eta}] &= 0 
& \quad \mathbb{E}[\boldsymbol{\eta \: \eta}'] &= \sigma_\eta^2\mathbf{I}_{NT} \\[5pt]
\mathbb{E}[\alpha_i \alpha_j] &= 0, \; \text{para} \; i \neq j 
& \quad \mathbb{E}[\alpha_i \alpha_i] &= \sigma_\alpha^2 \\[5pt]
\mathbb{E}[\alpha_i \eta_{jt}] &= 0 
& \quad \mathbb{E}[\alpha_i] &= 0
\end{align}
$$


donde todos los valores esperados son condicionales a \(\mathbf{x}\).


### El modelo con efectos aleatorios (2/8)


Cuando el modelo verdadero es el modelo con efectos aleatorios, la estimación por MCO:


1. Produce estimadores _consistentes_ de \(\boldsymbol{\beta}\), pero subestima los errores estándar de la regresión.


2. No es eficiente comparado con el procedimiento de **mínimos cuadrados generalizados (MCG)**.


### El modelo con efectos aleatorios (3/8)

Como hemos aprendido, para estimar el modelo usando el método de mínimos cuadrados generalizados necesitamos factorizar la matriz de covarianzas de los errores.


Para este modelo:


$$
\begin{align}
\boldsymbol{\Omega}=& \mathbf{I}_N \otimes \boldsymbol{\Sigma}\\[5pt]
=& \mathbb{E}[\mathbf{uu}']\\[5pt]
=&\begin{bmatrix}
\boldsymbol{\Sigma} & 0 & \ldots & 0\\
0 & \boldsymbol{\Sigma} & \ldots & 0\\
\vdots & \vdots & \ddots & \vdots \\
0 & 0 & \ldots & \boldsymbol{\Sigma}
\end{bmatrix}_{NT\times NT}
\end{align}
$$


### El modelo con efectos aleatorios (4/8)

Dados nuestros supuestos, tenemos que:


$$
\boldsymbol{\Sigma} = \mathbb{E}[\mathbf{u}_i \mathbf{u}_i'] = \sigma_\eta^2 \mathbf{I}_T + \sigma_\alpha^2 \mathbf{i} \mathbf{i}' =
\begin{bmatrix}
\sigma_\eta^2 + \sigma_\alpha^2 & \sigma_\alpha^2 & \cdots & \sigma_\alpha^2 \\
\sigma_\alpha^2 & \sigma_\eta^2 + \sigma_\alpha^2 & \cdots & \sigma_\alpha^2 \\
\vdots & \vdots & \ddots & \vdots \\
\sigma_\alpha^2 & \sigma_\alpha^2 & \cdots & \sigma_\eta^2 + \sigma_\alpha^2
\end{bmatrix}_{T \times T}
$$



donde \(\mathbf{i}\) es un vector de unos de tamaño \(T \times 1 \).




### El modelo con efectos aleatorios (5/8)


<span class="emphasis-blue">Ejercicio</span>


Muestra que:

$$
\boldsymbol{\Sigma}=\mathbb{E}[\mathbf{u}_i\mathbf{u}'_i]=\sigma_\eta^2\mathbf{I}_T+\sigma_\alpha^2\mathbf{ii}'
$$



### El modelo con efectos aleatorios (6/8)


Adémas, se puede demostrar que:


$$
\begin{align}
\boldsymbol{\Sigma}^{-1/2}=&\left[\mathbf{I}_T-\frac{\theta_i}{T}\mathbf{ii}'\right]\\[10pt]
\theta=& 1- \sqrt{\frac{\sigma_\eta^2}{\sigma_\eta^2+T\sigma_\alpha^2}}
\end{align}
$$



### El modelo con efectos aleatorios (7/8)



Finalmente, podemos transformar las variables del modelo. Por ejemplo, para la variable dependiente:



$$
\boldsymbol{\Sigma}^{-1/2}\mathbf{y}_i=\frac{1}{\sigma_\eta^2}\begin{bmatrix}
y_{i1}-\theta\overline{y}_{i\cdot}\\
y_{i2}-\theta\overline{y}_{i\cdot}\\
\vdots \\
y_{iT}-\theta\overline{y}_{i\cdot}
\end{bmatrix}\; ; \quad\overline{y}_{i\cdot}=\frac{1}{T} \sum_{t=1}^{T} y_{it}
$$


Lo mismo para las variables explicativas del modelo.


### El modelo con efectos aleatorios (8/8)


Para poder estimar el modelo por el método de los MCG (factibles), es necesario estimar las varianzas, \(\sigma_\eta\) y \(\sigma_\alpha\). Estas pueden obtenerse combinando dos diferentes estimadores:



- Estimador _entre_ grupos o **between**.

- Estimador _intra_ grupos o **within**.


_Nota._ 

Ambos estimadores son consistentes, aunque no eficientes comparados con el estimador de MCG.



### Estimador between (1/4)

Calculamos el promedio temporal de todas las variables del modelo:


$$
\begin{align}
\overline{y}_{i\cdot}= & \frac{1}{T} \sum_{t=1}^{T} y_{it}\: ;\quad i= 1,\ldots, N\\[5pt]
\overline{x}_{i\cdot}^j= & \frac{1}{T} \sum_{t=1}^{T} x_{it}^j\: ;\quad j= 1,\ldots, K
\end{align}
$$



Y planteamos el modelo:


$$
\overline{y}_{i\cdot}=\overline{\mathbf{x}}_{i\cdot}\boldsymbol{\beta}+\text{error}
$$


### Estimador between (2/4)


El modelo tambien se puede expresar en términos matriciales. Para hacer esto:
 

- Definimos una matriz \(\mathbf{D}\) formada de \(N\) variables dummy, una por cada unidad de observación. Nota que \(\mathbf{D}\) es una matriz de dimensión \(NT\times N\).


- Definimos ahora la siguiente matriz _simétrica_ e _idempotente_.


$$
\mathbf{P}_D=\mathbf{D}(\mathbf{D}'\mathbf{D})^{-1}\mathbf{D}'
$$


- Premultiplicamos el modelo de base por la matriz \(\mathbf{P}_D\).



### Estimador between (3/4)

<span class="emphasis-blue">Ejercicio</span>


Muestra que los modelos:


$$
\mathbf{P}_D\mathbf{y}=\mathbf{P}_D \mathbf{X} \boldsymbol{\beta}+ \mathbf{P}_D\mathbf{u}
$$



y:



$$
\overline{y}_{i\cdot}=\overline{\mathbf{x}}_{i\cdot}\boldsymbol{\beta}+\text{error}
$$


son equivalentes.



### Estimador between (4/4)


El **estimador between** resulta de estimar el _modelo transformado_ por el método de los MCO:


$$
\mathbf{b}_B=(\mathbf{X}'\mathbf{P}_D\mathbf{X})^{-1} \mathbf{X}'\mathbf{P}_D \mathbf{y}
$$


_Nota._ En otro contexto, a \(\mathbf{b}_B\) también se le conoce como **estimador de Wald**.



### Estimador within (1/2)


Si ahora definimos la matriz (_simétrica_ e _idempotente_):


$$
\mathbf{M}_D=\mathbf{I}_{NT}-\mathbf{P}_D
$$



y estimamos por el método de los MCO el modelo:


$$
\mathbf{M}_D\mathbf{y}=\mathbf{M}_D\mathbf{X}\boldsymbol{\beta}+\mathbf{M}_D\mathbf{u}
$$

Obtenemos el **estimador within**:


$$
\mathbf{b}_W=(\mathbf{X}'\mathbf{M}_D\mathbf{X})^{-1}\mathbf{X}'\mathbf{M}_D \mathbf{y}
$$


### Estimador within (2/2)


<span class="emphasis-blue">Ejercicio</span>


Muestra que el estimador within es el resultado de estimar por MCO a todos los datos incluyendo un conjunto de variables dummy. Muestra, además, que el estimador within también se obtiene de estimar por MCO:




$$
y_{it}-\overline{y}_{i \cdot}=(\mathbf{x}_{it}-\overline{\mathbf{x}}_{i\cdot})\boldsymbol{\beta}+\text{error}
$$



### Estimadores para \(\sigma_\eta\) y \(\sigma_\alpha\) (1/2)


Ahora podemos calcular los estimadores para las varianzas de \(\sigma_\eta\) y \(\sigma_\alpha\). Estos son:



$$
\begin{align}
\hat{\sigma}_\eta^2&=\frac{1}{NT-NK-N}\;\hat{\mathbf{u}}'_W \hat{\mathbf{u}}_W \\[5pt]
\hat{\sigma}_B^2&= \frac{\hat{\mathbf{u}}'_B \;\hat{\mathbf{u}}_B}{N-K}\\[5pt]
\hat{\sigma}_\alpha^2&=\hat{\sigma}_B^2-\frac{\hat{\sigma}_\eta}{T}
\end{align}
$$


donde:


$$
\begin{align}
\hat{\mathbf{u}}_W &: \quad \text{Residuales del modelo within}\\
\hat{\mathbf{u}}_B &: \quad \text{Residuales del modelo between}
\end{align}
$$


### Estimadores para \(\sigma_\eta\) y \(\sigma_\alpha\) (2/2)


<span class="emphasis-blue">Ejercicio</span>



Muestra que los estimadores de \(\sigma_\eta\) y \(\sigma_\alpha\) son asintóticamente insesgados.



### Estimadores between y within y el estimador de efectos aleatorios (1/5)


Si no contamos con una computadora que calcule el estimador de efectos aleatorios directamente, podemos utilizar el siguiente procedimiento:



- Calculamos los estimadores _between_ y _within_.


- Utilizamos los residuales para calcular los términos de la varianza.




### Estimadores between y within y el estimador de efectos aleatorios (2/5)


- Calculamos el estimador de \(\theta\).

- Calculamos el estimador de MCO de la siguiente regresión:


$$
\begin{align}
\tilde{\mathbf{y}}=& \tilde{\mathbf{X}}\boldsymbol{\beta}+ \text{error}\\[5pt]
\tilde{y}_{it}=& y_{it} -\overline{y}_{i \cdot}+\hat{\theta}\overline{y}_{i\cdot}\\[5pt]
\tilde{\mathbf{X}}_{it}=&\mathbf{x}_{it}-\overline{\mathbf{x}}_{i\cdot}+\hat{\theta}\overline{\mathbf{x}}_{i\cdot}
\end{align}
$$


Nota que cuando \(\sigma_\alpha^2=0\), \(\theta=1 \) y el estimador de efectos aleatorios se reduce al estimador de MCO del modelo de base.



### Estimadores between y within y el estimador de efectos aleatorios (3/5)

<span class="emphasis-blue">Ejercicio</span>


Calcula _manualmente_ los estimadores de efectos aleatorios mediante el cálculo de los estimadores between y within.


### Estimadores between y within y el estimador de efectos aleatorios (4/5)

<span class="emphasis-blue">Ejercicio</span>


Muestra que cuando \(\sigma_\alpha^2=0,\; \theta=1 \) y el estimador de efectos aleatorios se reduce al estimador de MCO del modelo de base.



### Estimadores between y within y el estimador de efectos aleatorios (5/5)


La estimación por MCG del modelo de las aerolineas con efectos aleatorios resulta en:


```{r, echo=FALSE, results="show", message=FALSE, warning=FALSE, out.width='50%', out.height='50%'}

rem <- plm(C ~ Q + PF + LF, 
           model = "random",
           data=data)
summary(rem)

```


## El modelo con efectos fijos


### El modelo con efectos fijos (1/4)

En el modelo co efectos fijos tenemos:


$$
\begin{align}
y_{it}=&\mathbf{x}_{it}\boldsymbol{\beta}+z_i\boldsymbol{\delta}+u_{it},\\[5pt]
u_{it}=&\alpha_i + \eta_{it}
\end{align}
$$


y:



$$
\begin{align}
\mathbb{E}[\boldsymbol{\eta}] &= 0 
& \quad \mathbb{E}[\boldsymbol{\eta \: \eta}'] &= \sigma_\eta^2\mathbf{I}_{NT} \\[5pt]
\mathbb{E}[\alpha_i \alpha_j] &= 0, \; \text{para} \; i \neq j 
& \quad \mathbb{E}[\alpha_i \alpha_i] &= \sigma_\alpha^2 \\[5pt]
\mathbb{E}[\alpha_i \eta_{jt}] &= 0 
& \quad \mathbb{E}[\alpha_i] &= 0
\end{align}
$$



donde todos los valores esperados son condicionales a \(\mathbf{x}\) y a \(\mathbf{z}\).



### El modelo con efectos fijos (2/4)


En el modelo con efectos fijos tenemos un supuesto adicional:



$$
\mathbb{E}[\mathbf{w}_{it}'u_{it}]\neq 0\; ; \quad \mathbf{w}_{it}=\begin{bmatrix}
\mathbf{x}_{it} & \mathbf{z}_i
\end{bmatrix}
$$



Dado que ahora \(\alpha_i\) esta correlacionado con las variables explicativas, el estimador de MCO no será insesgado.


### El modelo con efectos fijos (3/4)


<span class="emphasis-blue">Ejercicio</span>


Muestra que el estimador de MCO no es insesgado en el modelo con efectos fijos.



### El modelo con efectos fijos (4/4)


El modelo de efectos fijos toma en cuenta la posible  correlación entre \(\alpha_i\) y las variables explicativas. Para esto, tenemos dos posibilidades equivalentes:


- Estimar explícitamente el efecto fijo, \(\alpha_i\).


- Eliminar el efecto fijo, \(\alpha_i\).



### Opción 1: Estimar el efecto fijo (1/3)

Para estimar explícitamente el efecto fijo, basta con definir una matriz \(\mathbf{D}\) formada de \(N\) variables dummy, una por cada unidad de observación:



$$
\mathbf{D}_{NT\times T}=\mathbf{N}\otimes \mathbf{i}_{T}
$$



Esto nos permite correr por MCO el siguiente modelo:


$$
\mathbf{y}=\mathbf{X}\boldsymbol{\beta}+\mathbf{D}\boldsymbol{\alpha}+\mathbf{u}
$$


Este modelo se conoce como modelo de **mínimos cuadrados con variable binaria**.



### Opción 1: Estimar el efecto fijo (2/3)



Por ejemplo, el modelo de las aerolíneas sería ahora:


$$
\begin{align}
C_{it}&=\alpha_1+\alpha_2D_{2t}+\alpha_3D_{3t}+\alpha_4D_{4t}+\alpha_5D_{5t}\\   
& \quad \quad \quad+\beta_2Q_{it}+\beta_3PF_{it}+\beta_4LF_{it}+u_{it}\\[5pt]
i&=1,\ldots,6\\[5pt]
t&=1,\ldots,15
\end{align}
$$



### Opción 1: Estimar el efecto fijo (3/3)


La estimación por MCO del modelo de aerolíneas con variables _dummy_ resulta en:


```{r, echo=FALSE, results="show", message=FALSE, warning=FALSE, out.width='50%', out.height='50%'}

dvm <- plm(C ~ Q + PF + LF + factor(I) -1,
           model = "pooling",
           data=data)
summary(dvm)

```


### Opción 2: Eliminar el efecto fijo (1/6)


La otra opción para tratar con los efectos fijos es eliminarlos del modelo. Una posibilidad es calcular _primeras diferencias_:



$$
\begin{align}
\Delta y_{it}=&\beta_1\Delta x_{it}^1+\beta_2\Delta x_{it}^2+\ldots+\beta_k \Delta x_{it}^k+\Delta u_{it}\\[5pt]
\Delta z_{it}=&z_{it}-z_{it-1}\\[5pt]
z_{it}=&\{y_{it},\:x_{it}^j,\:u_{it}\}
\end{align}
$$



### Opción 2: Eliminar el efecto fijo (2/6)

Para ver la lógica de esto, suponemos por un momento que \(T=2\). En este caso tenemos:


$$
\begin{align}
y_{i1}=\mathbf{x}_{i1}\boldsymbol{\beta}+\mathbf{z}_i\boldsymbol{\delta}+u_{i1}\\[5pt]
y_{i2}=\mathbf{x}_{i2}\boldsymbol{\beta}+\mathbf{z}_i\boldsymbol{\delta}+u_{i2}
\end{align}
$$



### Opción 2: Eliminar el efecto fijo (3/6)


Ahora, consideramos la siguiente combinación lineal de \(y_{i1}\) y \(y_{i2}\), tal que eliminen los efectos fijos:


$$
\begin{align}
y_{i1}-y_{i2}=&(\mathbf{x}_{i2}-\mathbf{x}_{i1})\boldsymbol{\beta}+(\mathbf{z}_i-\mathbf{z}_i)\boldsymbol{\delta}+(u_{i2}-u_{i1})\\[5pt]
\Delta\mathbf{y}=& \Delta \mathbf{x}\boldsymbol{\beta}+\Delta \mathbf{z}\boldsymbol{\delta}+\Delta \mathbf{u}\\[5pt]
=&\Delta \mathbf{X}\boldsymbol{\beta} + \Delta \mathbf{\eta}
\end{align}
$$


Para esta transformación tenemos que:

$$
\mathbb{E}[\Delta\mathbf{X}'\Delta\eta]=0\; !
$$


### Opción 2: Eliminar el efecto fijo (4/6)


<span class="emphasis-blue">Ejercicio</span>

Muestra que para cualquier número de periodos, el **estimador de primeras diferencias** se puede obtener si post-multiplicamos el vector:


$$
\begin{bmatrix}
y_{i1} & y_{i2} & \ldots & y_{iT}
\end{bmatrix}_{1\times T}
$$


por la matriz:


$$
\mathbf{F}= \begin{bmatrix}
-1 & 0 & 0 & \ldots & 0 \\
1 & -1 & 0 & \ldots & 0 \\
0 & 1 & -1 & \ldots & 0 \\
\vdots & \vdots & \vdots & \ddots & \vdots\\
0 & 0 & 0 & \ldots & -1 \\
0 & 0 & 0 & \ldots & 1
\end{bmatrix}_{T\times(T-1)}
$$



### Opción 2: Eliminar el efecto fijo (5/6)


La estimación por MCO del modelo de aerolíneas en primeras diferencias resulta en:


```{r, echo=FALSE, results="show", message=FALSE, warning=FALSE, out.width='50%', out.height='50%'}

fdm <- plm(C ~ Q + PF + LF + factor(I),
           model = "fd",
           data=data)
summary(fdm)
```


### Opción 2: Eliminar el efecto fijo (6/6)


De  nuestro análisis anterior deducimos que:


- Transformando los datos del modelo, podemos obtener estimadores _consistentes_ aun cuando los estimadores de MCO ecuación por ecuación sean _sesgados_.

- Sin embargo, cuando calculamos los estimadores de _efectos fijos_ no podemos recuperar los estimadores de cualquier variable que no dependa del tiempo.

- El estimador de efectos fijos es _robusto_ aun cuando se excluyan variables que no dependan del tiempo.

- Cuando el modelo de _efectos aleatorios_ es válido, el modelo de _efectos fijos_ aun produce estimadores _consistentes_.


### El modelo con efectos fijos: estimador *within* (1/4)

Consideremos nuevamente el modelo:


$$
y_{it}=\mathbf{x}_{it}\boldsymbol{\beta}+\alpha_i+\eta_{it}
$$


Otra opción para eliminar el efecto individal consiste en calcular el **estimador within**:


$$
\begin{align}
\mathbf{b}_W=&(\mathbf{X}'\mathbf{M}_D\mathbf{X})'(\mathbf{X}'\mathbf{M}_D\mathbf{y})\\[5pt]
\mathbf{M}_D=&\mathbf{I}-\mathbf{D}(\mathbf{D}'\mathbf{D})\mathbf{D}'\\[5pt]
\mathbf{D}=&\mathbf{I}_N \otimes \mathbf{i}_T
\end{align}
$$


### El modelo con efectos fijos: estimador *within* (2/4)

<span class="emphasis-blue">Ejercicio</span>


Muestra que el estimador _within_ elimina los efectos fijos, \(\alpha_i\), del modelo original.


_Pista_. Nota como el modelo con efectos fijos puede escribirse en forma matricial como


$$
\mathbf{y}=\mathbf{X}\boldsymbol{\beta}+\mathbf{D}\boldsymbol{\alpha}+\boldsymbol{\eta}
$$



### El modelo con efectos fijos: estimador *within* (3/4)


*Nota*. Cuando usamos el estimador within para estimar los efectos fijos, los errores estándar tienen que corregirse. Los errores estándar correctos se calculan a partir de:

$$
\mathbf{\Omega}_{bw} = \sigma_\eta^2(\mathbf{X}'\mathbf{M}_D \mathbf{X})'
$$


donde el estimador de \(\sigma_\eta\) deberia calcularse como:


$$
\hat{\sigma}_\eta^2=\frac{\mathbf{u}'_W\:\mathbf{u}_W}{NT-N-K}
$$


Sin embargo, la computadora calcula este estimador como (¿Por qué?):



$$
\hat{\sigma}_{\text{computadora}}^2=\frac{\mathbf{u}'_W\:\mathbf{u}_W}{NT-K}
$$

Entonces para corregir los grados de libertad calculamos:


$$
\hat{\sigma}_\eta^2=\frac{NT-K}{NT-NK-K} \; \hat{\sigma}_{\text{computadora}}^2
$$


### El modelo con efectos fijos: estimador *within* (4/4)


La estimación por MCO del modelo de aerolíneas con efectos fijos versión _within_ resulta en:


```{r, echo=FALSE, results="show", message=FALSE, warning=FALSE, out.width='50%', out.height='50%'}

fem <- plm(C ~ Q + PF + LF,
           model = "within",
           data=data)
summary(fem)

```



## ¿Efectos fijos o efectos aleatorios?

### La prueba de Wu-Hausman (1/3)


Normalmente, los resultados de estimar un modelo con efectos fijos y un modelo con efectos aleatorios son diferentes. Entonces, ¿cuál de los dos modelos debemos elegir?

Como hemos dicho:



- Si los efectos individuales _no están correlacionados_ con las variables explicativas, el estimador de efectos aleatorios es consistente y eficiente. El estimador de efectos fijos es consistente, pero no eficiente.


- Si los efectos individuales _están correlacionados_ con las variables explicativas, el estimador de efectos fijos es consistente y eficiente. El estimador de efectos aleatorios es inconsistente.


### La prueba de Wu-Husman (2/3)


La prueba de **Wu-Hausman** consiste en calcular el estadístico:


$$
H=(\mathbf{b}_{RE}-\mathbf{b}_{FE})'(\boldsymbol{\Sigma}_{FE}-\boldsymbol{\Sigma}_{RE})^{-1}(\mathbf{b}_{RE}-\mathbf{b}_{FE})
$$


Y plantear la siguiente:


$$
\begin{align}
H_0 &: \quad \text{Modelo con efectos aleatorios}\\
H_1 &: \quad \text{Modelo sin efectos aleatorios}
\end{align}
$$


Se puede mostrar que si \(H_0\) es verdadero:


$$
H\:\sim\; \chi_k^2
$$

### La prueba de Wu-Husman (3/3)

En el ejemplo de las aerolíneas tenemos:


```{r, echo=FALSE, results="show", message=FALSE, warning=FALSE, out.width='50%', out.height='50%'}

phtest(fem, rem)

```

### La prueba de Breush-Pagan (1/2)


Es importante resaltar que aun si rechazamos \(H_0\) en la prueba de Wu-Hausman _no podemos estar completamente seguros de que el modelo verdadero es el de efectos fijos_. La única conclusión que podemos derivar de la prueba de Wu-Hausman es que la diferencia entre los dos estimadores \(\mathbf{b}_{RE}\) y \(\mathbf{b}_{FE}\) no es estadísticamente significativa.


Otra prueba que suele aplicarse es la de *Breush-Pagan*. En esta:

$$
\begin{align}
H_0 &: \quad \sigma_\alpha^2=0 \implies  \text{No hay efectos aleatorios}\\[5pt]
H_a &: \quad \sigma_\alpha^2\neq0 \implies \text{Hay efectos aleatorios}
\end{align}
$$

Se puede mostrar que si \(H_0\) es verdadero:

$$
BP\: \sim \; \chi_1^2
$$


### La prueba de Breush-Pagan (2/2)


En el ejemplo de las aerolíneas tenemos:


```{r, echo=FALSE, results="show", message=FALSE, warning=FALSE, out.width='50%', out.height='50%'}

plmtest(fem, type=("bp"))

```


Nota que ambas pruebas indican la conveniencia de utilizar un modelo de efectos fijos.


### La prueba de Welch (1/2)

Otra prueba que suele realizarse cuando estimamos modelos con datos de panel es la **prueba de Welch**, la cual nos permite detectar si existe _heterogeneidad entre unidades_. En particular:

$$
\begin{align}
H_0 &: \quad \mu_1=\mu_2=\cdots=\mu_N \\[5pt]
H_a &: \quad \text{Al menos una media de grupo es diferente}
\end{align}
$$

El estadístico de Welch se construye como:

$$
W=
\frac{
\displaystyle \sum_{i=1}^{N} w_i(\bar{y}_i-\bar{y})^2/(N-1)
}{
\displaystyle 1+\frac{2(N-2)}{N^2-1}
\sum_{i=1}^{N}
\frac{1}{T_i-1}
\left(1-\frac{w_i}{\sum_{j=1}^{N}w_j}\right)^2
}; \quad  \quad w_i=\frac{T_i}{s_i^2}
$$

La prueba de Welch contrasta si las medias de los grupos pueden considerarse iguales, permitiendo que las varianzas difieran entre grupos. Si rechazamos \(H_0\), tenemos evidencia de que las unidades no son homogéneas entre sí.

### La prueba de Welch (2/2)

Bajo \(H_0\) tenemos:

$$
W \sim F_{N-1,\nu}
$$

donde \(\nu\) es un número aproximado de grados de libertad dado por:

$$
\nu=
\frac{N^2-1}{
3\displaystyle \sum_{i=1}^{N}
\frac{1}{T_i-1}
\left(1-\frac{w_i}{\sum_{j=1}^{N}w_j}\right)^2
}
$$

Si rechazamos \(H_0\), tenemos evidencia de heterogeneidad entre las unidades de corte transversal. Esto sugiere que el modelo agrupado podría ser demasiado restrictivo y que conviene considerar modelos con efectos individuales.



## Práctica

### Práctica


Utiliza los datos: _E212--charity.csv_ para hacer un análisis completo utilizando los modelos de datos de panel. El objetivo es determinar cuáles son las variables que determinan el monto donado a la caridad.


$$
\begin{align}
&\textbf{charity}: \text{Suma de dinero destinado a la caridad.}\\
&\textbf{income}: \text{Ingreso bruto.}\\
&\textbf{price}:  \text{1-tasa impositiva al ingreso.}\\
&\textbf{age}:  \text{Variable dummy = 1 si la persona tiene más de 64 años.}\\
&\textbf{ms}:  \text{Variable dummy = 1 si la persona está casada.}\\
&\textbf{deps}:  \text{Número de dependientes económicos.}
\end{align}
$$




















