---
title: "Econometría II"
sutitle: "Regresores estocásticos y errores de medición"
author: 
  - "Alejandro Mosiño - _Universidad de Guanajuato_"
date: "v. 2026.03.22"

knit: (function(inputFile, encoding) {
  rmarkdown::render(inputFile, encoding = encoding, output_dir = "../docs") })

output: 
  ioslides_presentation:
    widescreen: true
    smaller: true
    transition: 0
    slide_level: 3
    css: ../src/custom.css
---

<a class="pdf-footer" href="MTX2--05--Endogeneidad.pdf" target="_blank">
  PDF
</a>

## Regresores estocásticos

### Regresores estocásticos (1/6)

Consideremos el modelo:


$$
\mathbf{y}=\mathbf{x}\boldsymbol{\beta}+\mathbf{u}
$$


Y supongamos que el vector \(\mathbf{x}\) es estocástico. En este caso:


$$
\begin{align}
\mathbb{E}(\mathbf{b}) = & \boldsymbol{\beta}+ \mathbb{E}[\mathbf{(x'x)}^{-1}(\mathbf{x'u})]\\[6pt]
\neq & \boldsymbol{\beta}+ (\mathbf{x'x})^{-1}\mathbf{x'}\mathbb{E}(\mathbf{u})
\end{align}
$$



### Regresores estocásticos (2/6)

Se puede demostrar que todas las propiedades de los estimadores de MCO se siguen satisfaciendo si suponemos que el vector \(\mathbf{x}\) y el vector \(\mathbf{u}\) son independientes. Es decir:


$$
\begin{align}
\mathbb{E}(\mathbf{u}|\mathbf{x})&=\mathbb{E}(\mathbf{u})\\
&=\mathbf{0}
\end{align}
$$

Lo anterior nos permite calcular:



$$
\begin{align}
\mathbb{E}(\mathbf{y}|\mathbf{x})= & \mathbf{x} \beta\\
\mathbb{E}(\mathbf{u'u}|\mathbf{x})= & \sigma^2 \mathbf{I}_n
\end{align}
$$


### Regresores estocásticos (3/6)

<span class="emphasis-blue">Ejercicio</span>

Muestra que:

$$
\begin{align}
\mathbb{E}(\mathbf{b|x}) & =\mathbb{E}(\mathbf{b}) \\
&=\beta\\
\text{var}(\mathbf{b|x})&=\sigma^2(\mathbf{x'x})^{-1}\\
\text{var}(\mathbf{b})& = \sigma^2 \mathbb{E}[(\mathbf{x'x})^{-1}]\\
\mathbb{E}(s^2|\mathbf{x})&=\mathbb{E}(s^2)\\
&=\sigma^2\\
\end{align}
$$


Lo anterior implica que el _teorema de Gauss-Markov_ sigue siendo válido cuando las \(\mathbf{x}\) son estocásticas. ¿Por qué? (\(\textbf{Pista}\): Usa la **ley de las expectativas iteradas**.)


### Regresores estocásticos (4/6)


Cuando las \(\mathbf{x}\) son estocásticas, tambien resulta importante suponer que:


$$
\begin{align}
& p\lim \left(\frac{1}{n}\mathbf{u'u}\right)=\mathbf{\Omega}\\[8pt]
& p\lim \left(\frac{1}{n}\mathbf{x'x}\right)=\mathbf{Q}\\[8pt]
& p\lim \left(\frac{1}{n}\mathbf{x'u}\right)=\mathbf{0}
\end{align}
$$

### Regresores estocásticos (5/6)

<span class="emphasis-blue">Ejercicio</span>


Muestra que el estimador de MCO para \(\beta\) sigue siendo consistente cuando las \(\mathbf{x}\) son estocásticas.



### Regresores estocásticos (6/6)

<span class="emphasis-blue">Ejercicio</span>

Definamos la matriz de varianzas y covarianzas asintótica de \(\mathbf{b}\) como:


$$
\text{asy var}(\mathbf{b})=\frac{1}{n} \lim_{n\rightarrow\infty}\mathbb{E}[\sqrt{n}(\mathbf{b}-\beta)][\sqrt{n}(\mathbf{b}-\beta)]'
$$

Muestra que esta es igual a:

$$
\text{asy var}(\mathbf{b})= \frac{1}{n}\sigma^2 \mathbf{Q}^{-1}
$$

<span class="emphasis-blue">Nota</span>. Calcula el siguiente límite y comenta.


$$
\lim_{n\rightarrow\infty}\mathbb{E}[(\mathbf{b}-\beta)][(\mathbf{b}-\beta)]'
$$


## Errores de medición en los regresores


### Erorres de medición, x's (1/5)


Supongamos que el modelo verdadero es:


$$
y_i=\beta_1+\beta_2z_i + v_i
$$



Sin embargo no observamos \(z_i\). En su lugar observamos:


$$
x_i=z_i+w_i
$$


### Erorres de medición, x's (2/5)


Suponemos que:


$$
V_i\sim iid\mathcal{N}(0,\sigma^2_V)\;; \quad V=v, w, z
$$

Además:

$$
v\perp w; \quad v\perp z; \quad w \perp z
$$

y:


$$
p \lim \frac{1}{n}\sum_{i=1}^{n}(V_i-\overline{V})^2=\sigma_V^2
$$


### Erorres de medición, x's (3/5)


La información disponible nos permite reescribir el modelo en una forma más conocida:



$$
\begin{align}
y_i= & \beta_1+\beta_2x_i+u_i;\\[5pt]
u_i= & v_i - \beta_2 w_i
\end{align}
$$


Nota sin embargo que al estimar por MCO:


$$
\begin{align}
\mathbb{E}(b_2)&=\beta_2+\mathbb{E}\left(\frac{\text{cov}(x,u)}{\text{var(x)}}\right) \\
&\neq \beta_2
\end{align}
$$

Esto se debe a que \(x\) y  \(u\) _no son independientes_. En otras palabras, nos enfrentamos a un problema de **endogeneidad**.

### Erorres de medición, x's (4/5)

Dado que no podemos calcular la distribución exacta de \(b_2\), nos concentraremos en ver qué pasa cuando el número de observaciones tiende a infinito. Se puede demostrar que:


$$
p\lim(b_2)=\beta_2-\beta_2\frac{\sigma_w^2}{\sigma_z^2+\sigma_w^2}
$$


Por lo tanto el sesgo de \(b_2\) (para muestras grandes) es:

$$
\text{Sesgo}=-\beta_2\frac{\sigma_w^2}{\sigma_z^2+\sigma_w^2}
$$

el cual depende del signo de \(\beta_2\).


### Erorres de medición, x's (5/5)

<span class="emphasis-blue">Ejercicio</span>


Muestra que:


$$
p\lim(b_2)=\beta_2-\beta_2\frac{\sigma_w^2}{\sigma_z^2+\sigma_w^2}
$$


<span class="emphasis-blue">Nota</span>. ¿Qué pasa si introducimos en el modelo una _variable proxy imperfecta_?


### Simulación (1/2)

Una simulación nos muestra los efectos de los errores de medición en los regresores. Sea el modelo verdadero:


$$
y_i=2+0.8z_i+\nu_i \\
x_i=z_i+\omega_i\\
z_i\sim\mathcal{N}(10,4)\\
\nu_i\sim\mathcal{N}(0,4)\\
\omega_i\sim \mathcal{N}(0,1)
$$


<span class="emphasis-blue">Ejercicio</span>

Muestra que si usamos \(x_i\) en lugar de \(z_i\) en la regresión, obtendremos que: \(p \lim(b_2)=0.64\).

### Simulación (2/2)

La siguiente gráfica nos muestra la distribución de \(b_2\) para \(n=1000\).


```{r, echo=FALSE, results="hide", message=FALSE, warning=FALSE, out.width='50%', out.height='50%'}

library(ggplot2)
set.seed(123) # Para reproducibilidad

# Número de observaciones y parámetros verdaderos
n <- 1000
beta_1 <- 2
beta_2 <- 0.8

# Número de simulaciones
num_sim <- 1000

# Almacenar coeficientes estimados y varianza residual
results <- data.frame(b1 = numeric(num_sim),
                      b2 = numeric(num_sim),
                      sig2 = numeric(num_sim))

for (i in 1:num_sim) {
  # Generación de datos
  z <- rnorm(n, mean = 10, sd = 2)
  omega <- rnorm(n, mean = 0, sd = 1)
  nu <- rnorm(n, mean = 0, sd = 2)
  x <- z + omega
  u <- nu - beta_2 * omega
  y <- beta_1 + beta_2 * x + u
  
  # Regresión lineal
  model <- lm(y ~ x)
  
  # Almacenar coeficientes y varianza residual
  results$b1[i] <- coef(model)[1]
  results$b2[i] <- coef(model)[2]
  results$sig2[i] <- sum(residuals(model)^2) / (n - 2)
}

# Histograma de b2 con ajuste normal
ggplot(results, aes(x = b2)) +
  geom_histogram(aes(y = after_stat(density)), binwidth = 0.02, fill = "lightblue", color = "black") +
  stat_function(fun = dnorm, args = list(mean = mean(results$b2), sd = sd(results$b2)), 
                color = "red", linewidth = 1) +
  labs(x = "Estimaciones de b2", y = "Densidad") +
  theme_minimal()


```

Nota que la media de la distribución es cercana a 0.64 aun para una muestra pequeña.


## Errores de medición en la variable dependiente


### Errores de medición, y (1/5)


Supongamos que el modelo verdadero es:


$$
Q_i=\beta_1+\beta_2x_i+\varepsilon_i
$$


Sin embargo no observamos \(Q_i\). En su lugar observamos:



$$
y_i=Q_i+\psi_i
$$

### Errores de medición, y (2/5)

Suponemos que:

$$
W_i\sim iid\mathcal{N}(0,\sigma_W^2); \quad W=\varepsilon,  x,  \psi
$$

Además:

$$
\varepsilon\perp x; \quad \varepsilon \perp \psi; \quad x \perp \psi
$$

y:


$$
p \lim \frac{1}{n}\sum_{i=1}^{n}\left(W_i-\overline{W}\right)^2=\sigma_W^2
$$

### Errores de medición, y (3/5)

<span class="emphasis-blue">Ejercicio</span>



Muestra que, cuando la variable dependiente está medida con error, los estimadores de MCO siguen siendo insesgados. Es decir:


$$
\mathbb{E}(b_2)=\beta_2
$$

### Errores de medición, y (4/5)


Aunque los estimadores de MCO siendo insesgados, se puede demostrar que son ineficientes (para muestras grandes). En particular, se puede demostrar que:



$$
\sigma_{b_2}^2=\frac{\sigma_{\varepsilon}^2+\sigma_{\psi}^2}{n\sigma_s^2}\geq\frac{\sigma_{\varepsilon}^2}{n\sigma_x^2}
$$

### Errores de medición, y (5/5)

<span class="emphasis-blue">Ejercicio</span>

Muestra que, para muestras grandes:


$$
\sigma_{b_2}^2=\frac{\sigma_{\varepsilon}^2+\sigma_{\psi}^2}{n\sigma_x^2}
$$


<span class="emphasis-blue">Nota</span>. ¿Qué pasa si tanto \(x_i\) como \(y_i\) están sujetas a errores de medición?


## Variables Instrumentales (IV)

### Variables instrumentales (1/2)

Imaginemos que:



$$
p\lim\left(\frac{1}{n}\mathbf{x'u}\right)\neq \mathbf{0}
$$


En este caso, el estimador de MCO _deja de ser consistente_:


$$
\begin{align}
p\lim(\mathbf{b})&=\boldsymbol{\beta}+p\lim\left(\frac{1}{n}\mathbf{x'x}\right)^{-1}\cdot p\lim\left(\frac{1}{n}\mathbf{x'u}\right)\\
&\neq \boldsymbol{\beta}
\end{align}
$$

### Variables instrumentales (2/2)

Sin embargo, supongamos que existe u vector de variables \(\mathbf{z}\) _de la misma dimensión_ que \(\mathbf{x}\), tal que:


$$
\begin{align}
& p\lim\left(\frac{1}{n}\mathbf{z'u}\right)=\mathbf{0}\\
& p\lim\left(\frac{1}{n}\mathbf{z'x}\right)=\boldsymbol{\Sigma}\\
& p\lim\left(\frac{1}{n}\mathbf{z'z}\right)=\boldsymbol{\Sigma}^*
\end{align}
$$


donde las matrices \(\boldsymbol{\Sigma}\) y \(\boldsymbol{\Sigma}^*\) deben existir y ser no singulares. Las variables en \(\mathbf{z}\) pueden utilizarse como **instrumentos** de \(\mathbf{x}\).


### El estimador de VI (1/3)

¿Cómo utilizamos el vector de instrumentos \(\mathbf{z}\)? Supongamos que el modelo es el de siempre:


$$
\mathbf{y}=\mathbf{x}\boldsymbol{\beta}+\mathbf{u}
$$


Pre multiplicamos ambos lados de la ecuación por \(\mathbf{z'}\):

$$
\begin{align}
\mathbf{y}^*&=\mathbf{x}^*\boldsymbol{\beta}+\mathbf{u}^*,\\
\mathbf{y}^*&=\mathbf{z'y}\\
\mathbf{x}^*&=\mathbf{z'x}\\
\mathbf{u}^*&=\mathbf{z'u}
\end{align}
$$


### El estimador de VI (2/3)

<span class="emphasis-blue">Ejercicio</span>

Muestra que si estimamos el modelo resultante por MCO obtenemos:



$$
\hat{\boldsymbol{\beta}}_{IV}=(\mathbf{z'x})^{-1}(\mathbf{z'y})
$$



que es conocido como el **estimador de variables instrumentales** de \(\boldsymbol{\beta}\).



### El estimador de VI (3/3)

<span class="emphasis-blue">Ejercicio</span>


Muestra que el estimador de variables instrumentales de \(\boldsymbol{\beta}\) es consistente y que su varianza asintótica es:

$$
\text{asy var}(\hat{\boldsymbol{\beta}}_{IV})=\frac{1}{n}\sigma^2 \boldsymbol{\Sigma^{-1}\Sigma^*\Sigma'^{-1}}
$$

<span class="emphasis-blue">Nota</span>. En la práctica, la varianza asintótica puede estimarse como:

$$
\begin{align}
\text{est asy var}(\hat{\boldsymbol{\beta}}_{IV})=\frac{1}{n}s^2\boldsymbol{\Sigma^{-1}\Sigma^*\Sigma'^{-1}}\\[9pt]
s^2=\frac{1}{n-k}(\mathbf{y-x}\hat{\boldsymbol{\beta}}_{IV})'(\mathbf{y-x}\hat{\boldsymbol{\beta}}_{IV})
\end{align}
$$

### Simulación (1/3)

Una simulación nos permite comparar los estimadores de MCO y de IV. Sea el modelo verdadero:



$$
\begin{align}
&y_i=10+5x_i+u_i\\[5pt]
&x_i=2z_i+0.5v_i+u_i\\[5pt]
&z_i \sim \mathcal{N}(0,1)\\[5pt]
&v_i \sim \mathcal{N}(0,1)\\[5pt]
&u_i \sim \mathcal{N}(0,1)
\end{align}
$$



Nota que \(x_i\) no es independiente de \(u_i\) en la regresión, por lo que los estimadores de MCO estarán sesgados. ¿Podemos utilizar \(z_i\) o \(v_i\) como instrumentos de \(x_i\) en la regresión?


### Simulación (2/3)


<span class="emphasis-blue">Ejercicio</span>

Utilizando los datos del ejemplo, muestra que si usamos a \(z_i\) como instrumento:


$$
\begin{align}
p \lim b_2^{MCO}&=5.19\\
p \lim b_2^{VI}&=5
\end{align}
$$


### Ejemplo (3/3)

Las siguientes gráficas comparan la distribución de \(\beta_2\) estimado por MCO y VI con n=3200.

```{r, echo=FALSE, results="hide", message=FALSE, warning=FALSE, out.width='50%', out.height='50%'}

library(ivreg)
library(ggplot2)

set.seed(123) # Para reproducibilidad

# Parámetros del modelo
n <- 3200
beta_1 <- 10
beta_2 <- 5
lambda_1 <- 2
lambda_2 <- 0.5

# Número de simulaciones
num_sim <- 1000

# Almacenar coeficientes estimados
results <- data.frame(b2_ols = numeric(num_sim),
                      b2_iv = numeric(num_sim))

for (i in 1:num_sim) {
  # Generación de datos
  z <- rnorm(n, mean = 0, sd = 1)
  v <- rnorm(n, mean = 0, sd = 1)
  u <- rnorm(n, mean = 0, sd = 1)
  x <- lambda_1 * z + lambda_2 * v + u
  y <- beta_1 + beta_2 * x + u
  
  # Estimación por MCO
  model_ols <- lm(y ~ x)
  
  # Estimación por MC2E
  model_iv <- ivreg(y ~ x | z)
  
  # Almacenar coeficientes
  results$b2_ols[i] <- coef(model_ols)[2]
  results$b2_iv[i] <- coef(model_iv)[2]
}

# Resumen de los resultados
summary(results)

# Ajustar los histogramas para mayor granularidad
bins <- 30

# Gráfica con dos subgráficas
ggplot(results, aes(x = b2_ols)) +
  geom_histogram(aes(y = after_stat(density)), bins = bins, fill = "lightblue", color = "black") +
  stat_function(fun = dnorm, args = list(mean = mean(results$b2_ols), sd = sd(results$b2_ols)), 
                color = "red", linewidth = 1) +
  labs(x = "Estimaciones de beta_2 por MCO", y = "Densidad") +
  theme_minimal() -> plot_ols

ggplot(results, aes(x = b2_iv)) +
  geom_histogram(aes(y = after_stat(density)), bins = bins, fill = "lightgreen", color = "black") +
  stat_function(fun = dnorm, args = list(mean = mean(results$b2_iv), sd = sd(results$b2_iv)), 
                color = "red", linewidth = 1) +
  labs(x = "Estimaciones de beta_2 por MC2E", y = "Densidad") +
  theme_minimal() -> plot_iv

# Combinar subgráficas
library(patchwork)
(plot_ols / plot_iv)


```


¿Qué estimador te parece mejor? ¿Por qué?


### Variables instrumentales: Ejemplo (1/2)


<span class="emphasis-blue">Ejercicio</span>


Utiliza los datos: _E206--mroz_. Estima el modelo utilizando el método de los MCO. ¿Crees que exista un problema de endogeneidad? ¿Por qué? _Pista:_ La variable endógena es la variable educación.

$$
l\text{_}wage_i=\beta_1 + \beta_2 educ_i + \beta_3 exper_i + \beta_4 exper_i^2 + u_i
$$

### Variables instrumentales: Ejemplo (2/2)

En el ejemplo anterior, estimamos los coeficientes utilizando la variable *mothereduc*, que representa la educación de la mamá de la \(i\)-ésima observación. (¿Por qué?)


```{r, echo=FALSE, results="show", message=FALSE, warning=FALSE}

library(tidyverse)
library(here)

data <- read_delim(here("data/E206--mroz.csv"))

iv_mod1 <- ivreg(log(wage) ~ educ + exper + I(exper^2) |
                  mothereduc + exper + I(exper^2), 
                data=data,
                subset = (wage>0))

iv_mod1
```


## Mínimos cuadrados en dos etapas (2SLS)


### Mínimos cuadrados en dos etapas (1/4)

¿Qué pasa si contamos con más instrumentos que variables explicativas?

Sea:

$$
\mathbf{z}=\{\mathbf{z}_1 \quad \mathbf{z}_2 \ldots \mathbf{z}_l\}
$$


donde \(l\geq k\). En este caso, podemos usar el método de los **mínimos cuadrados en dos etapas**.


### Mínimos cuadrados en dos etapas (2/4)

1. Estimamos una regresión por cada variable explicativa usando el método de los mínimos cuadrados ordinarios:


$$
\mathbf{x}_j=\mathbf{z}\boldsymbol{\delta}_j+\mathbf{e}_j
$$
donde:


$$
\boldsymbol{\delta}_j= \begin{pmatrix}
\delta_{j1} \\
\delta_{j2}\\
\vdots \\
\delta_{jl}
\end{pmatrix}, \quad j= 1,2,\ldots, k
$$


### Mínimos cuadrados en dos etapas (3/4)

<ol start="2">
  <li>Recuperamos los valores ajustados:
$$
\hat{\mathbf{x}}_j=\mathbf{z}\hat{\boldsymbol{\delta}}_j
$$
</li>

donde:

$$
\hat{\boldsymbol{\delta}}_j=(\mathbf{z'z})^{-1}(\mathbf{z'x}_j)
$$

Y, naturalmente:


$$
\begin{align}
\mathbf{x}_j=& \mathbf{z}\hat{\boldsymbol{\delta}}_j+\hat{\mathbf{e}}_j\\
=& \hat{\mathbf{x}}_j +\hat{\mathbf{e}}_j
\end{align}
$$


### Mínimos cuadrados en dos etapas (4/4)

<ol start="3">
  <li>Formamos el vector:
$$
\hat{\mathbf{x}}=\{\hat{\mathbf{x}}_1 \quad \hat{\mathbf{x}}_2 \ldots \hat{\mathbf{x}}_k\}
$$
</li>

y usamos MCO para estimar el modelo:

$$
\mathbf{y}=\hat{\mathbf{x}}\boldsymbol{\beta}+\mathbf{u}
$$

De aquí obtenemos el **estimador de mínimos cuadrados en dos etapas** para \(\boldsymbol{\beta}\):

$$
\hat{\boldsymbol{\beta}}_{2SLS}=(\hat{\mathbf{x}}'\hat{\mathbf{x}})^{-1}\hat{\mathbf{x}}'\mathbf{y}
$$

### Mínimos cuadrados en dos etapas: Ejemplo

En el ejemplo de antes, estimamos los coeficientes utilizando las variables _mothereduc_ y _fathereduc_, donde esta útima representa la educación del papá de la \(i\)-ésima observación.



```{r, echo=FALSE, results="show", message=FALSE, warning=FALSE}


iv_mod2 <- ivreg(log(wage) ~ educ + exper + I(exper^2) |
                  mothereduc + fathereduc + exper + I(exper^2), 
                data=data,
                subset = (wage>0))

iv_mod2
```



### 2SLS vs. IV (1/2)



<span class="emphasis-blue">Ejercicio</span>

Muestra que:

$$
\begin{align}
1.&\quad \mathbf{z}'\hat{\mathbf{e}}_j=0\quad j=1,2,\ldots,k\\
2.&\quad\hat{\mathbf{x}}'_j\hat{\mathbf{e}}_j=0\quad j=1,2,\ldots,k\\
3.&\quad\hat{\mathbf{x}}'_m\hat{\mathbf{e}}_j=0 \quad\forall \quad m\neq j, \quad j,m=1,2,\ldots,k
\end{align}
$$


Usando lo anterior, muestra además que:


$$
\begin{align}
\hat{\boldsymbol{\beta}}_{2SLS}&=(\hat{\mathbf{x}}'\hat{\mathbf{x}})^{-1}\hat{\mathbf{x}}'\mathbf{y}\\[5pt]
&= (\hat{\mathbf{x}}'\mathbf{x})^{-1}\hat{\mathbf{x}}'\mathbf{y}
\end{align}
$$


### 2SLS vs. IV (2/2)



<span class="emphasis-blue">Ejercicio</span>

Demuestra que las estimaciones por mínimos cuadrados en dos etapas y por variables instrumentales son equivalentes cuando tenemos igual número de instrumentos que de variables endógenas. Es decir:


$$
\hat{\boldsymbol{\beta}}_{2SLS}=\hat{\boldsymbol{\beta}}_{IV}
$$


<span class="emphasis-blue">Nota</span>. ¿Puedes decir cuál es la ventaja de utilizar el método de los mínimos cuadrados en dos etapas?



## Selección de instrumentos


### Instrumentos fuertes (1/3)

Para seleccionar los instrumentos, primero tenemos que asegurarnos que la correlación entre estos y las variables que van a instrumentar sea alta. 

Para ver lo anterior, considera el estimador de variables instrumentales:


$$
\begin{align}
\hat{\boldsymbol{\beta}}_{IV}&= (\hat{\mathbf{z}}'\hat{\mathbf{x}})^{-1}(\hat{\mathbf{z}}'\mathbf{y}) \\
&=\boldsymbol{\beta}+(\hat{\mathbf{z}}'\hat{\mathbf{x}})^{-1}(\hat{\mathbf{z}}'\mathbf{u})
\end{align}
$$

O, en un modelo de regresión simple:

$$
\hat{\beta}_{2,IV}=\beta_2+\frac{\text{cov}(z,u)}{\text{cov}(z,x)}
$$

Cuando la cov(\(z,x\)) se acerca a cero, el sesgo del estimador de \(\boldsymbol{\beta}\) se acerca a infinito. En este caso decimos que \(z\) es un instrumento débil de \(x\). Es fuerte en caso contrario.


### Instrumentos fuertes (2/3)



Para hacer una prueba seria para **instrumentos fuertes**, supongamos que \(x_k\) es endógena y que contamos con un instrumento \(z_1\). Entonces:

- Corremos la regresión (que corresponde a la primera etapa del método de 2SLS):


$$
x_k=\gamma_1+\gamma_2x_2+\ldots+\gamma_{k-1}x_{k-1}+\theta_1z_1+\nu_k
$$

- Para que el instrumento \(z_1\) sea fuerte, es necesario que el coeficiente \(\theta_1\) sea (muy) significativo. Como regla de uso común, esto será el caso _si el estadístico \(F\) de la prueba de significancia \(H_0: \theta_1=0\) es mayor a 10_. 

### Instrumentos débiles (3/3)

- Naturalmente, en caso de tener *L* instrumentos, corremos la siguiente regresión:

$$
x_k=\gamma_1+\gamma_2x_2+\ldots+\gamma_{k-1}x_{k-1}+\theta_1z_1+\dots+\theta_lz_l+\nu_k
$$

- En este caso, el estadístico \(F\) de la prueba \(\theta_1=\theta_2=\ldots=\theta_L=0\) tiene que ser mayor a 10.



En el ejemplo anterior tenemos:

```{r, echo=FALSE, results="show", message=FALSE, warning=FALSE}

summary(iv_mod2)$diagnostics[1, ,drop = FALSE]

```

### Los instrumentos deben ser exógenos 


La relación anterior también deja en claro que el sesgo del estimador de \(\boldsymbol{\beta}\) tiende a cero conforme la \(cov(z,u)\) se acerca a cero. Cuando esto ocurre decimos que tenemos **instrumentos exógenos**.


Una forma de saber si tenemos instrumentos exógenos es realizando la **prueba de Sargan**. 


### Prueba de Sargan (1/3)

Para realizar la prueba de Sargan:


- Calculamos los estimadores de variables instrumentales:

$$
\hat{\boldsymbol{\beta}}_{IV}=(\mathbf{z}'\mathbf{x}')^{-1}(\mathbf{z}'\mathbf{y})
$$

- Recuperamos los residuales:

$$
\mathbf{e}_{IV}=\mathbf{y}-\mathbf{x}\hat{\boldsymbol{\beta}}_{IV}
$$

### Prueba de Sargan (2/3)

- Corremos la siguiente regresión:

$$
\mathbf{e}_{IV}= \mathbf{z}\gamma+v
$$

- Calculamos el estadístico \(nR^2\), donde \(n\) es el tamaño de la muestra y \(R^2\) es el coeficiente de determinación de la regresión precedente. Tenemos que:


$$
nR^2\sim \chi^2_{(l-k \; g.l)}
$$
donde \(l\) es el número de instrumentos y \(k\) es el número de variables endógenas.

- El punto anterior implica que, para que la prueba de Sargan pueda realizarse, es necesario tener más instrumentos que variables endógenas \(l>k\). Por esta razón, a la prueba de Sargan también se le conoce como **prueba de sobre identificación**.


### Prueba de Sargan (3/3)

- Realizamos la siguiente prueba:

$$
\begin{align}
H_0\; :& \quad \text{cov}(\mathbf{z},\mathbf{e}_{IV})=0\\
H_1\; :& \quad \text{cov}(\mathbf{z},\mathbf{e}_{IV})\neq 0
\end{align}
$$
Naturalmente, _si rechazamos \(H_0\)_ los instrumentos no son exógenos. En nuestro ejemplo de antes tenemos:


```{r, echo=FALSE, results="show", message=FALSE, warning=FALSE}

summary(iv_mod2)$diagnostics[3, ,drop = FALSE]

```


### Prueba de Hausman (1/5)


Finalmente, también necesitamos una prueba para saber si nuestra regresión debe estimarse por el método de las variables instrumentales, o si el método de los MCO es suficiente.



La prueba que debemos realizar en este caso se conoce como la **prueba de Hausman**.
 
 
### Prueba de Hausman (2/5)


Para mostrar como funciona la prueba de Hausman, supongamos que el modelo es:

$$
y_i=\beta_1+\beta_2x_i+u_i
$$


y sospechamos que podría haber una relación entre \(x_i\) y \(u_i\). Suponemos que tenemos dos buenos instrumentos para \(x_i\): \(z_1\) y \(z_2\).


### Prueba de Hausman (3/5)

- Estimamos por MCO la siguiente ecuación:


$$
x_i=\gamma_1+\theta_1z_{1i}+\theta_2z_{2i}+v_i
$$
y recuperamos los residuales:

$$
\hat{v_i}= x_i - \hat{\gamma_1}-\hat{\theta}_1z_{1i}-\hat{\theta}_2z_{2i}
$$


###  Prueba de Hausman (4/5)


- Ahora estimamos por MCO:


$$
y_i=\beta_1 + \beta_2x_i + \delta\hat{v}_i+\nu_i
$$
Una _prueba \(t\)_ nos permitirá probar la siguiente hipótesis:


$$
\begin{align}
H_0 \; &: \quad \delta=0\\[6pt]
H_1\; &: \quad \delta\neq 0
\end{align}
$$

Si rechazamos \(H_0\) el método de las variables instrumentales es apropiado. De otra forma usamos MCO.


¿Por qué?


### Prueba de Hausman (5/5)

En el ejemplo de antes tenemos:


```{r, echo=FALSE, results="show", message=FALSE, warning=FALSE}

Haus <- summary(iv_mod2)$diagnostics[2, ,drop = FALSE]
Haus

```



<span class="emphasis-blue">Nota</span>. 

En caso de tener más de una variable explicativa relacionada con el error, \(u\), hacemos tantas regresiones como sea necesario en el paso 1 e incluimos los residuales de estas en la regresión del paso 2. La prueba de hipótesis en este caso implicaría el uso de una _\(F\)_ en lugar de una _\(t\)_.


## Práctica


### Práctica

Utilia los datos: _E207--fertility_ para explicar ¿cómo afecta la fertilidad a la oferta de trabajo? Es decir, ¿cuánto disminuye la oferta de trabajo de una mujer cuando tiene un hijo más?


$$
\begin{align}
&\text{morekids = 1 if mom had more than 2 children}\\
&\text{boy1st = 1 if 1st child was a boy}\\
&\text{boy2nd = 1 if 2nd child was a boy}\\
&\text{samesex = 1 if 1st two children same sex}\\
&\text{agem1 = age of mom at census}\\
&\text{black = 1 if mom is black}\\
&\text{hispan = 1 if mom is Hispanic}\\
&\text{othrace = 1 if mom is not black, Hispanic or white}\\
&\text{weeksm1 = mom's weeks worked in 1979}
\end{align}
$$


Realiza un análisis completo del modelo:

$$
morekids_i=\beta_1+\beta_2weeksworked_i+u_i
$$










