---
title: "Series de Tiempo Económicas"
subtitle: "Modelos estacionarios"
author: 
  - "Alejandro Mosiño - _Universidad de Guanajuato_"
date: "v. 2026.03.09"
knit: (function(inputFile, encoding) {
  rmarkdown::render(inputFile, encoding = encoding, output_dir = "../docs") })

output: 
  ioslides_presentation:
    widescreen: true
    smaller: true
    transition: 0
    slide_level: 3
    css: ../src/custom.css
---

<a class="pdf-footer" href="MTX3--02--ARMA.pdf" target="_blank">
  PDF
</a>


## Introducción

### Estacionariedad (1/2)

Recordemos que una serie de tiempo, \( y_t \), es estacionaria si:


1. Su media es constante:

   $$
   \begin{align}
   \mathbb{E}(y_t) &= \mu_{y_t} \\
   & = \mu
   \end{align}
   $$
   
2. Su función de autocovarianza, \( Cov(y_t, y_{t-h}) \),  es tal que:

   $$
   \begin{align}
   Cov(y_t, y_{t-h}) & = \gamma_y(h)  \\
   &= \gamma(h); \ \forall \ h \in \mathbb{Z}
   \end{align}
   $$

### Estacionariedad (2/2)

¿Cuáles de estas series de tiempo parecen estacionarias?

```{r, echo=FALSE, results="hide", message=FALSE, warning=FALSE, out.width='70%', out.height='60%'}

library(tidyverse)
library(astsa)
library(here)

culer = c('cyan4', 4, 2, 6)


Quarterly <- read.csv(here("data/E306--Quarterly.csv"))
Unemp <- ts(Quarterly$Unemp, start =c(1960,1), frequency = 4)
Tbill <- ts(Quarterly$Tbill , start =c(1960,1), frequency = 4)
CPI <- ts(Quarterly$CPI, start =c(1960,1), frequency = 4)
IndProd <- ts(Quarterly$IndProd, start =c(1960,1), frequency = 4)

par(mfrow = c(2,2), cex.main=1)
tsplot(Unemp, type='o', pch=19, col=culer, main="Tasa de desempleo", xlab="Tiempo", ylab="Desempleo")
tsplot(Tbill, type='o', pch=19, col=culer, main= "Bonos del tesoro", xlab="Tiempo", ylab="Rendimiento")
tsplot(CPI, type='o', pch=19, col=culer, main="Precios al consumidor", xlab="Tiempo", ylab="CPI")
tsplot(IndProd, type='o', pch=19, col=culer, main="Producción industrial", xlab="Tiempo", ylab="IPI")
dev.off()

```

### Modelos estacionarios

Para modelar series de tiempo estacionarias usamos modelos **Autorregresivos con Promedios Móviles (ARMA)**. Estos combinan:

- _Parte autorregresiva, AR_: La serie se modela como una combinación lineal de sus valores pasados.

- _Parte de medias móviles, MA_: La serie se modela en función de sus errores pasados.
  

Los modelos ARMA nos permiten capturar la **parte cíclica** de una serie de tiempo, es decir, las fluctuaciones que ocurren alrededor de una media constante.

### Modelos AR

Formalmente, un modelo **AR(\(p\))** se define como:

  \[
  \begin{align}
  y_t &= \phi_1 y_{t-1} + \phi_2 y_{t-2} + \dots + \phi_p y_{t-p} + \varepsilon_t\\
  &= \sum_{i=1}^{p} \phi_i y_{t-i} + \varepsilon_t
  \end{align}
  \]
  
Donde:

  - \( \phi_i \) son los coeficientes autorregresivos, \(i=1,\dots,p\).
  - \( \varepsilon_t \) es un ruido blanco.
  
### Modelos MA

Un modelo **MA(\(q\))** se define como:

  \[
  \begin{align}
  y_t &= \varepsilon_t + \theta_1 \varepsilon_{t-1} + \theta_2 \varepsilon_{t-2} + \dots + \theta_q \varepsilon_{t-q} \\
  &= \varepsilon_t + \sum_{j=1}^{q} \theta_j \varepsilon_{t-j}
  \end{align}
  \]
  
Donde:

  - \( \theta_j \) son los coeficientes de promedios móviles, \(j=1,\dots,q\).
  - \( \varepsilon_t \) es un ruido blanco.
  

### Modelos ARMA

Un modelo **ARMA(\(p\),\(q\))** combina los modelos AR(\(p\)) y MA(\(p\)):

  \[
  \begin{align}
  y_t &= \sum_{i=1}^{p} \phi_i y_{t-i} + \varepsilon_t \\
  & + \sum_{j=1}^{q} \theta_j \varepsilon_{t-j}
  \end{align}
  \]

Por ejemplo, un modelo ARMA(\(1\),\(1\)):

\[
  y_t = \phi_1 y_{t-1} + \varepsilon_t + \theta_1 \varepsilon_{t-1}
\]


## El operador de rezagos

### El operador de rezagos

El **operador de rezagos**, \(L\) o \(B\), es un _operador lineal_ tal que, aplicado a una serie de tiempo, \(y_t\):

\[
L y_t = y_{t-1}
\]

Naturalmente:

\[
\begin{align}
L^2 y_t &= L(L y_t)\\
&= L y_{t-1} \\
&= y_{t-2}
\end{align}
\]

En general:

\[
L^i y_t = y_{t-i}
\]

### Propiedades del operador de rezagos (1/3)

Las siguientes son las propiedades del operador de rezagos:

1. \(Lc = c\); para cualquier constante \(c\) arbitraria.
2. \((L^i + L^j) y_t = y_{t-i} + y_{t-j}\); _propiedad distributiva_.
3. \(L^i L^j y_t = y_{t-i-j}\); _propiedad asociativa_.
4. \(L^{-i}  y_t = y_{t+i}\); **operador de liderazgo**.

### Propiedades del operador de rezagos (2/3)

Las siguientes son las propiedades del operador de rezagos:

<ol start="5">
  <li>Si \(|a|<1\), entonces: 

   $$
   \left[1+aL +(aL)^2+(aL)^3+\dots\right]y_t = \frac{1}{1-aL}y_t
   $$
   Esto es:
   $$
   \frac{1}{1-aL} = 1+aL +(aL)^2+(aL)^3+\dots
   $$
    </li>
   
### Propiedades del operador de rezagos (3/3)

Las siguientes son las propiedades del operador de rezagos:

<ol start="6">
  <li>Si \(|a|>1\), entonces: 

   $$
   \left[1+(aL)^{-1} +(aL)^{-2}+(aL)^{-3}+\dots\right]y_t = -\frac{aL}{1-aL}y_t
   $$
   Esto es:
   $$
   \frac{1}{1-aL} = -\frac{1}{aL} \left(1+(aL)^{-1} +(aL)^{-2}+(aL)^{-3}+\dots\right)
   $$
   </li>
   


### El operador de rezagos y los modelos ARMA (1/2)

Un modelo ARMA(\(p\), \(q\)) puede reescribirse en términos del operador de rezagos. En particular:

\[
  \begin{align}
  y_t = \phi_1 y_{t-1} &+ \phi_2 y_{t-2} + \dots + \phi_p y_{t-p} + \varepsilon_t \\
  & +\theta_1 \varepsilon_{t-1} + \theta_2 \varepsilon_{t-2} + \dots + \theta_q \varepsilon_{t-q} \\
  \end{align}
\]

puede reescribirse como:

\[
  \begin{align}
  y_t = \phi_1 Ly_{t} &+ \phi_2 L^2y_{t} + \dots + \phi_p L^py_{t} + \varepsilon_t \\
  & + \theta_1 L\varepsilon_{t} + \theta_2 L^2\varepsilon_{t} + \dots + \theta_q L^q\varepsilon_{t}
  \end{align}
\]

### El operador de rezagos y los modelos ARMA (2/2)

Un modelo ARMA(\(p\), \(q\)) puede reescribirse en términos del operador de rezagos:

\[
  \Phi(L) y_t = \Theta(L)\varepsilon_{t}
\]

Donde:

\[
\begin{align}
  \Phi(L)  & = 1-\phi_1 L - \phi_2 L^2 - \phi_3 L^3 - \dots - \phi_p L^p\\
  \Theta(L)  &= 1+\theta_1 L + \theta_2 L^2 + \theta_3 L^3 + \dots + \theta_q L^q
  \end{align}
\]


## Invertibilidad

### Invertibilidad

En ocasiones, podría resultar útil transformar un proceso AR en un MA y viceversa, o un modelo ARMA en un AR o un MA. _Si esto es posible_, decimos que el proceso es **invertible**.

### Invertibilidad, AR (1/4)

En general, un proceso AR(\(p\)):

$$
  \Phi(L) y_t = \varepsilon_t
$$

es invertible si:

$$
  y_t = \Phi(L)^{-1} \varepsilon_t
$$

Para esto, es necesario que el polinomio \(\Phi(L)^{-1}\) exista.

> **Nota**. Se puede demostrar que una condición _suficiente_ para que el polinomio \(\Phi(L)^{-1}\) exista es que _las raíces del polinomio \(\Phi(L)=0\) se encuentren fuera del círculo unitario_. El resultado es un MA(\(\infty\)).

### Invertibilidad, AR (2/4)

Por ejemplo, considera un proceso AR(\(1\)):

$$
y_t = \phi_1 y_{t-1} + \varepsilon_t
$$

En este caso, es muy fácil demostrar que, si \(|\phi_1|<1\), este proceso se puede invertir en:

$$
y_t = \sum_{i=0}^{\infty} \phi_1^i \varepsilon_{t-i}
$$

el cual es un proceso del tipo \(MA(\infty)\). Nota que la única raiz del polinomio \(\Phi(L)=0\) es \(1/\phi_1\). Esta está fuera del cícurlo unitario si:

$$
\left|\frac{1}{\phi_1}\right| > 1 \iff |\phi_1|<1
$$


### Invertibilidad, AR (3/4)

<span class="emphasis-blue">Ejercicio</span>

Considera un proceso AR(\(2\)):


\[
y_t = \phi_1 y_{t-1} + \phi_2 y_{t-2} + \varepsilon_{t}
\]

1. ¿Cómo es el polinomio \(\Phi(L)\)?
2. ¿Cuáles son las raíces del polinomio \(\Phi(L)=0\)?
3. ¿Cómo aseguramos que las raíces del polinomio \(\Phi(L)=0\) se encuentren fuera del círculo unitario?

### Invertibilidad, AR (4/4)

<span class="emphasis-blue">Ejercicio</span>

Muestra que, si las raíces del polinomio \(\Phi(L)=0\) se encuentran fuera del círculo unitario, un proceso AR(\(2\)) puede expresarse como:


$$
y_t = \sum_{i=0}^{\infty} \psi_i \varepsilon_{t-i}
$$

donde: \(\psi_0 = 1\), \(\psi_1 = \phi_1\), \(\psi_2 = \phi_1^2+\phi_2\) y \(\psi_k =\phi_1 \psi_{k-1} + \phi_2 \psi_{k-2}\), para \(k>2\).

### Invertibilidad, MA (1/2)

Al igual que los procesos AR, los procesos MA(\(q\)):

$$
  y_t = \Theta(L)\varepsilon_t
$$

pueden invertirse si:

$$
  \Theta(L)^{-1}y_t =  \varepsilon_t
$$

Para esto, es necesario que el polinomio \(\Theta(L)^{-1}\) exista. 

> **Nota**. Se puede demostrar que una condición _necesaria y suficiente_ para que el polinomio \(\Theta(L)^{-1}\) exista es que _las raíces del polinomio \(\Theta(L)=0\) se encuentren fuera del círculo unitario_. El resultado es un AR(\(\infty\)).

### Invertibilidad, MA (2/2)

<span class="emphasis-blue">Ejercicio</span>

Muestra que, si las raíces del polinomio \(\Theta(L)=0\) se encuentran fuera del círculo unitario, un proceso MA(\(1\)) puede expresarse como:


\[
y_t = -\sum_{i=1}^{\infty} \psi_i y_{t-1} + \varepsilon_{t}
\]

donde: \(\psi_i = (-\theta_1)^i\), para \(i\geq 1\).


### Invertibilidad, ARMA (1/2)

Finalmente, los procesos ARMA(\(p\), \(q\)) pueden invertirse en procesos MA(\(\infty\)) o AR(\(\infty\)) dependiendo de las raíces de los polinomios \(\Phi(L)=0\) y \(\Theta(L)=0\).

### Invertibilidad, ARMA (2/2)

<span class="emphasis-blue">Ejercicio</span>

Muestra que, si las raíces del polinomio \(\Phi(L)=0\) se encuentran fuera del círculo unitario, un proceso ARMA(\(1\), \(1\)) puede invertirse en un proceso MA(\(\infty\)):


\[
y_t = \sum_{i=0}^{\infty} \psi_i \varepsilon_{t-i}
\]

donde: \(\psi_0 = 1\), \(\psi_1 = \phi_1 + \theta_1\), \(\psi_k = \phi_1 \psi_{k-1}\), para \(k\geq 2\).

## Función de Impulso-Respuesta

### Función de Impulso-Respuesta (1/2)

La **Función de Impulso-Respuesta (FIR)**:

- Muestra cómo un choque en el término de error, \( \varepsilon_t \), afecta a una serie de tiempo, \(y_t\), en periodos futuros.

- Permite analizar la _dinámica temporal_ de un proceso y la persistencia de los efectos de un shock.

### Función de Impulso-Respuesta (2/2)

Consideremos una proceso ARMA(\(p\),\(q\)):

\[
  \Phi(L) y_t = \Theta(L)\varepsilon_{t}
\]

Deseamos saber el efecto que tiene un shock (_normalizado a una unidad_) en el periodo \(s\)-ésimo, \(\varepsilon_{s}\), sobre la variable \(y_t\). Este efecto depende de los parámetros \(p\) y \(q\).

### Función de Impulso-Respuesta: MA(\(1\))

Consideremos un proceso MA(\(1\)):

  \[
  y_t = \varepsilon_t + \theta_1 \varepsilon_{t-1}
  \]

En este caso, la FIR:

<table class="clean-table">
  <thead>
    <tr>
      <th>Periodo</th>
      <th>\( s-2 \)</th>
      <th>\( s-1 \)</th>
      <th>\( s \)</th>
      <th>\( s+1 \)</th>
      <th>\( s+2 \)</th>
      <th>\( s+3 \)</th>
      <th>\( \dots \)</th>
    </tr>
  </thead>
  <tbody>
    <tr>
      <td>\( \varepsilon_t \)</td>
      <td>0</td>
      <td>0</td>
      <td>1</td>
      <td>0</td>
      <td>0</td>
      <td>0</td>
      <td>\( \dots \)</td>
    </tr>
    <tr>
      <td>\( y_t \)</td>
      <td>0</td>
      <td>0</td>
      <td>1</td>
      <td>\( \theta_1 \)</td>
      <td>0</td>
      <td>0</td>
      <td>\( \dots \)</td>
    </tr>
  </tbody>
</table>


### Función de Impulso-Respuesta: MA(\(q\))

Consideremos un proceso MA(q):

  \[
  y_t = \varepsilon_t + \theta_1 \varepsilon_{t-1} + \theta_2 \varepsilon_{t-2} + \dots + \theta_q \varepsilon_{t-q}
  \]

En este caso, la FIR:

<table class="clean-table">
  <thead>
    <tr>
      <th>Periodo</th>
      <th>\( s-2 \)</th>
      <th>\( s-1 \)</th>
      <th>\( s \)</th>
      <th>\( s+1 \)</th>
      <th>\( s+2 \)</th>
      <th>\( s+3 \)</th>
      <th>\( \dots \)</th>
      <th>\( s+q \)</th>
      <th>\( s+q+1 \)</th>
      <th>\( \dots \)</th>
    </tr>
  </thead>
  <tbody>
    <tr>
      <td>\( \varepsilon_t \)</td>
      <td>0</td>
      <td>0</td>
      <td>1</td>
      <td>0</td>
      <td>0</td>
      <td>0</td>
      <td>\( \dots \)</td>
      <td>0</td>
      <td>0</td>
      <td>\( \dots \)</td>
    </tr>
    <tr>
      <td>\( y_t \)</td>
      <td>0</td>
      <td>0</td>
      <td>1</td>
      <td>\( \theta_1 \)</td>
      <td>\( \theta_2 \)</td>
      <td>\( \theta_3 \)</td>
      <td>\( \dots \)</td>
      <td>\( \theta_q \)</td>
      <td>0</td>
      <td>\( \dots \)</td>
    </tr>
  </tbody>
</table>


### Función de Impulso-Respuesta: AR(1)

Para calcular la FIR de un proceso AR(\(1\)), primero tenemos que invertirlo. Como hemos visto antes, un proceso AR(\(1\)) puede invertirse en un proceso MA(\(\infty\)) en tanto el coeficiente \(|\phi_1|<1\):

\[
y_t = \sum_{i=0}^{\infty} \phi_1^i \varepsilon_{t-i}
\]

Entonces, la FIR es:

<table class="clean-table">
  <thead>
    <tr>
      <th>Periodo</th>
      <th>\( s-2 \)</th>
      <th>\( s-1 \)</th>
      <th>\( s \)</th>
      <th>\( s+1 \)</th>
      <th>\( s+2 \)</th>
      <th>\( s+3 \)</th>
      <th>\( \dots \)</th>
    </tr>
  </thead>
  <tbody>
    <tr>
      <td>\( \varepsilon_t \)</td>
      <td>0</td>
      <td>0</td>
      <td>1</td>
      <td>0</td>
      <td>0</td>
      <td>0</td>
      <td>\( \dots \)</td>
    </tr>
    <tr>
      <td>\( y_t \)</td>
      <td>0</td>
      <td>0</td>
      <td>1</td>
      <td>\( \phi_1 \)</td>
      <td>\( \phi_1^2 \)</td>
      <td>\( \phi_1^3 \)</td>
      <td>\( \dots \)</td>
    </tr>
  </tbody>
</table>

### Función de Impulso-Respuesta: ARMA(\(p,q\))

Para calcular la FIR de un proceso ARMA(\(p,q\)), primero lo invertimos en un MA(\(\infty\)). Si esto es posible:

\[
y_t = \sum_{i=0}^{\infty} \psi_i \varepsilon_{t-i}
\]

Entonces, la FIR es:

<table class="clean-table">
  <thead>
    <tr>
      <th>Periodo</th>
      <th>\( s-2 \)</th>
      <th>\( s-1 \)</th>
      <th>\( s \)</th>
      <th>\( s+1 \)</th>
      <th>\( s+2 \)</th>
      <th>\( s+3 \)</th>
      <th>\( \dots \)</th>
    </tr>
  </thead>
  <tbody>
    <tr>
      <td>\( \varepsilon_t \)</td>
      <td>0</td>
      <td>0</td>
      <td>1</td>
      <td>0</td>
      <td>0</td>
      <td>0</td>
      <td>\( \dots \)</td>
    </tr>
    <tr>
      <td>\( y_t \)</td>
      <td>0</td>
      <td>0</td>
      <td>1</td>
      <td>\( \psi_1 \)</td>
      <td>\( \psi_2 \)</td>
      <td>\( \psi_3 \)</td>
      <td>\( \dots \)</td>
    </tr>
  </tbody>
</table>


### Función de Impulso-Respuesta: Ejemplo (1/2)

<span class="emphasis-blue">Ejercicio</span>

Considera el proceso AR(\(2\)):

\[
y_t = 0.6y_{t-1} + 0.2y_{t-2} + \varepsilon_{t}
\]

<ol start="1">
  <li>Muestra que la FIR es:
   </li>
   
   <table class="clean-table">
  <thead>
    <tr>
      <th>Periodo</th>
      <th>\( s-2 \)</th>
      <th>\( s-1 \)</th>
      <th>\( s \)</th>
      <th>\( s+1 \)</th>
      <th>\( s+2 \)</th>
      <th>\( s+3 \)</th>
      <th>\( \dots \)</th>
    </tr>
  </thead>
  <tbody>
    <tr>
      <td>\( \varepsilon_t \)</td>
      <td>0</td>
      <td>0</td>
      <td>1</td>
      <td>0</td>
      <td>0</td>
      <td>0</td>
      <td>\( \dots \)</td>
    </tr>
    <tr>
      <td>\( y_t \)</td>
      <td>0</td>
      <td>0</td>
      <td>1</td>
      <td>0.6</td>
      <td>0.516</td>
      <td>0.4579</td>
      <td>\( \dots \)</td>
    </tr>
  </tbody>
</table>

### Función de Impulso-Respuesta: Ejemplo (2/2)

<span class="emphasis-blue">Ejercicio</span>

<ol start="2">
<li>Grafica la FIR de este proceso. Muestra que esta es:
</li>

```{r, echo=FALSE, results="hide", message=FALSE, warning=FALSE, out.width='60%', out.height='60%'}

# Parámetros del modelo AR(2)
phi1 <- 0.6
phi2 <- 0.2
num_periods <- 20  # Número de periodos a calcular

# Inicializar la FIR con un choque unitario en t=0
impulse_response <- numeric(num_periods)
impulse_response[1] <- 1  # Choque inicial en epsilon_t

# Calcular la FIR iterativamente
for (t in 2:num_periods) {
  if (t == 2) {
    impulse_response[t] <- phi1 * impulse_response[t-1]
  } else {
    impulse_response[t] <- phi1 * impulse_response[t-1] + phi2 * impulse_response[t-2]
  }
}

# Graficar la función de impulso-respuesta
plot(0:(num_periods-1), impulse_response, type="h", lwd=2, col="cyan4",
     xlab="Periodos", ylab="FIR",
     main="Función de Impulso-Respuesta del AR(2)")
points(0:(num_periods-1), impulse_response, pch=16, col="red")
grid()

```


## Función de autocovarianza y autocorrelación


### Función de autocovarianza y autocorrelación

Consideremos un modelo ARMA(\(p\),\(q\)):

\[
  \Phi(L) y_t = \Theta(L)\varepsilon_{t}\\
  \varepsilon_t \sim WN(0,\sigma^2)
\]

Deseamos calcular la funciones de autocovarianza y de autocorrelación. Para esto, conviene invertir el proceso en su forma MA(\(\infty\)).



### Función de Autocovarianza y Autocorrelación: MA(\(1\))

Para un proceso MA(\(1\)):

\[
  y_t = \varepsilon_t + \theta_1 \varepsilon_{t-1}
\]

es fácil demostrar que:

\[
\gamma(h) = \begin{cases}
(1 + \theta_1^2) \sigma^2 & h=0\\
\theta_1 \sigma^2 & |h|=1\\
0 & |h|>1
\end{cases}
\qquad
\rho(h) = \begin{cases}
1 & h=0\\
\frac{\theta_1}{1 + \theta_1^2} & |h|=1\\
0 & |h|>1
\end{cases}
\]

Nota que este proceso cumple con las condiciones de estacionariedad y ergodicidad.

### Función de Autocovarianza y Autocorrelación: MA(\(q\))

Ahora, para un proceso MA(\(q\)):

\[
  y_t = \varepsilon_t + \theta_1 \varepsilon_{t-1} + \theta_2 \varepsilon_{t-2} + \dots + \theta_q \varepsilon_{t-q}
\]

tenemos:

\[
\gamma(h) = \begin{cases}
\sigma^2 \sum_{i=0}^{q} \theta_i^2 & h=0\\
\sigma^2 \sum_{i=0}^{q-h} \theta_i\theta_{i+h} & 1\leq |h| \leq q\\
0 & |h|>q
\end{cases}
\qquad
\rho(h) = \begin{cases}
1 & h=0\\
\frac{\sum_{i=0}^{q-h} \theta_i\theta_{i+h}}{\sum_{i=0}^{q} \theta_i^2} & 1\leq |h| \leq q\\
0 & |h|>1
\end{cases}
\]

donde \(\theta_0 = 1\). Este proceso es, naturalmente, estacionario y ergódico.

### Función de Autocovarianza y Autocorrelación: MA(\(\infty\)) (1/4)

¿Será un proceso MA(\(\infty\)) estacionario? Si lo fuera:

\[
\gamma(h) = \begin{cases}
\sigma^2 \sum_{i=0}^{\infty} \theta_i^2 & h=0\\
\sigma^2 \sum_{i=0}^{\infty} \theta_i\theta_{i+h} & |h| \geq 1
\end{cases}
\qquad
\rho(h) = \begin{cases}
1 & h=0\\
\frac{\sum_{i=0}^{\infty} \theta_i\theta_{i+h}}{\sum_{i=0}^{\infty}\theta_i^2} & |h| \geq 1\\
\end{cases}
\]

donde \(\theta_0 = 1\). Nota que la estacionariedad de este proceso depende del término \(\sum_{i=0}^{\infty} \theta_i^2\). ¿Es este término finito?

### Función de Autocovarianza y Autocorrelación: MA(\(\infty\)) (2/4)

<span class="emphasis-blue">Proposición</span>

Si \({\varepsilon_t}\) es una secuencia de ruidos blancos con media cero y varianza finita, \(\sigma^2<\infty\), y si \(\sum_{i=0}^\infty \theta_i^2 < \infty\), entonces la serie:

$$
y_t =  \sum_{i=0}^\infty \theta_i \varepsilon_{t-i}
$$

**converge en media cuadrática**.

### Función de Autocovarianza y Autocorrelación: MA(\(\infty\)) (3/4)

En ocasiones, resulta más fácil utilizar la condición de **convergencia absoluta**. Esta requiere:


$$
\sum_{i=0}^\infty |\theta_i|<\infty
$$

Se puede demostrar que, _si un proceso converge en valor absoluto, también lo hace en media cuadrática_.

### Función de Autocovarianza y Autocorrelación: MA(\(\infty\)) (4/4)

<span class="emphasis-blue">Ejemplo</span>

Consideremos un proceso AR(\(1\)):

$$
\begin{align}
y_t &= \phi_1 y_{t-1} + \varepsilon_t \\
\varepsilon_t &\sim WN(0,\sigma^2)
\end{align}
$$

Si \(|\phi_1|<1\), este proceso es _invertible y estacionario_, puesto que:

$$
y_t = \sum_{i=0}^{\infty} \phi_1^i \varepsilon_{t-i} \ \iff \ \sum_{i=0}^\infty |\phi_1^i| < \infty
$$

### Descomposición de Wold (1/2)

<span class="emphasis-blue">Teorema (Wold)</span>

Sea \(\{y_t\}\) un proceso débilmente estacionario con media cero y varianza finita. Entonces existe una representación única de la forma:

$$
y_t = \sum_{i=0}^{\infty} \psi_i \,\varepsilon_{t-i}, 
\qquad \psi_0 = 1, 
\qquad \sum_{i=0}^{\infty} \psi_i^2 < \infty,
$$

donde \(\{\varepsilon_t\}\) es un proceso de ruido blanco con media cero y varianza finita \(\sigma^2\).


### Teorema de Wold (2/2)

<span class="emphasis-blue">Nota</span>  

En los procesos ARMA(\(p,q\)):

- _Estacionariedad_: se garantiza cuando las raíces del polinomio \(\Phi(L)=0\) están fuera del círculo unitario.  
- _Invertibilidad_: se garantiza cuando las raíces del polinomio \(\Theta(L)=0\) están fuera del círculo unitario.  


## Ecuaciones de Yule-Walker

### Ecuaciones de Yule-Walker (1/6)

Para calcular las funciones de autocovarianza y autocorrelación de un proceso AR(\(p\)), también podemos utilizar las **ecuaciones de Yule-Walker**:


$$
\begin{align}
y_t &= \phi_1 y_{t-1} + \phi_2 y_{t-2} + \dots + \phi_p y_{t-p} + \varepsilon_t \\
\varepsilon_t &\sim WN(0,\sigma^2)
\end{align}
$$

* Multiplicamos ambos lados de la ecuación por \(y_t\) y calculamos el valor esperado:

$$
\gamma(0) = \phi_1 \gamma(1) + \phi_2 \gamma(2) + \dots + \phi_p \gamma(p) +  \sigma^2
$$



### Ecuaciones de Yule-Walker (2/6)

Para calcular las funciones de autocovarianza y autocorrelación de un proceso AR(\(p\)), podemos utilizar las ecuaciones de Yule-Walker:

* Dividimos el resultado por \(\gamma(0)\):

$$
1 = \phi_1 \rho(1) + \phi_2 \rho(2) + \dots + \phi_p \rho(p) +  \frac{\sigma^2}{\gamma(0)}
$$


* Repetimos los dos pasos previos, pero ahora multiplicando ambos lados del proceso por \(y_{t-1}\):

$$
\rho(1) = \phi_1 + \phi_2 \rho(1) + \phi_3\rho(2) + \dots + \phi_p\rho(p-1)
$$

### Ecuaciones de Yule-Walker (3/6)

Para calcular las funciones de autocovarianza y autocorrelación de un proceso AR(\(p\)), podemos utilizar las ecuaciones de Yule-Walker:


* Repetimos los primeros dos pasos, pero ahora multiplicando ambos lados del proceso por \(y_{t-2}\):

$$
\rho(2) = \phi_1\rho(1) + \phi_2 + \phi_3\rho(1) + \dots + \phi_p\rho(p-2) 
$$


* Repetimos los primeros dos pasos, pero ahora multiplicando ambos lados del proceso por \(y_{t-3}, y_{t-4},\dots\). En general, si multiplicamos por \(y_{t-k}\):

$$
\rho(k) = \phi_1\rho(k-1) + \phi_2\rho(k-2) + \dots + \phi_{p-k} + \phi_{p-k+1}\rho(1) + \dots + \phi_p\rho(p-k)
$$

### Ecuaciones de Yule-Walker (4/6)

Para calcular las funciones de autocovarianza y autocorrelación de un proceso AR(\(p\)), podemos utilizar las ecuaciones de Yule-Walker:


* Nota que, _si conocemos los valores de los coeficientes_, \(\phi_1, \phi_2, \dots, \phi_p\), podemos obtener la función de autocorrelación resolviendo el sistema de ecuaciones de forma recursiva.

### Ecuaciones de Yule-Walker (5/6)

Para calcular las funciones de autocovarianza y autocorrelación de un proceso AR(\(p\)), podemos utilizar las ecuaciones de Yule-Walker:


* Finalmente, nota que:

$$
\gamma(0) = \frac{\sigma^2}{1-\phi_1\rho(1)-\phi_2\rho(2) - \dots - \phi_p\rho(p)}
$$

* La función de autocovarianza se encuentra usando este resultado y recordando que:

$$
\rho(k) = \frac{\gamma(k)}{\gamma(0)}
$$


### Ecuaciones de Yule-Walker (6/6)

<span class="emphasis-blue">Ejercicio</span>

Muestra que, para un proceso AR(\(2\)), la función de autocorrelación es:

$$
\begin{align}
\rho(1) &= \frac{\phi_1}{1-\phi_2} \\
\rho(2) &= \frac{\phi_1^2}{1-\phi_2} + \phi_2 \\
\rho(3) &= \frac{\phi_1^3}{1-\phi_2} + \phi_1\phi_2 + \frac{\phi_1\phi_2}{1-\phi_2} \\
& \vdots
\end{align}
$$




### Estimación de los coeficientes de un AR(\(p\)) (1/2)

El procedimiento de Yule-Walker nos permite plantear la **fórmula de Yule-Walker**:

$$
\mathbf{R \Phi} = \mathbf{r}
$$

Donde: 
$$
\mathbf{R}=\begin{pmatrix} 
1 & \rho_1 & \rho_2 & \dots & \rho_{p-2} & \rho_{p-1} \\
\rho_1 & 1 & \rho_1 & \dots & \rho_{p-3} & \rho_{p-2} \\
\vdots & \vdots & \vdots & \dots & \vdots & \vdots \\
\rho_{p-2} & \rho_{p-3} & \rho_{p-4} & \dots & 1 & \rho_{1} \\
\rho_{p-1} & \rho_{p-2} & \rho_{p-3} & \dots & \rho_{1} & 1 \\
 \end{pmatrix}; \quad
\mathbf{\Phi} = \begin{pmatrix}\phi_1 \\ \phi_2 \\ \vdots \\ \phi_{p-1} \\ \phi_p \end{pmatrix}; \quad
\mathbf{r}=\begin{pmatrix}\rho_1 \\ \rho_2 \\ \vdots \\ \rho_{p-1} \\ \rho_p \end{pmatrix}
$$


### Estimación de los coeficientes de un AR(\(p\)) (2/2)

<span class="emphasis-blue">Nota</span> 


<ol start="1">
  <li>_Si conocemos (o estimamos) la función de autocorrelación_, \(\rho_1, \rho_2, \dots, \rho_p\), podemos encontrar estimadores para los coeficientes de un proceso AR(\(p\)):

$$
\mathbf{\hat{\Phi}}^{YW} = \mathbf{R}^{-1} \mathbf{r}
$$
</li>

<li>Dado que la matriz \(\mathbf{R}\) es cuadrada, simétrica y de rango completo, la matriz \(\mathbf{R}^{-1}\) existe. Además, cada elemento del vector \(\mathbf{\hat{\Phi}}^{YW}\) puede encontrarse mediante la **regla de Cramer**.</li>


### La función de autocorrelación parcial (1/5)

Nota que un proceso AR(\(p\)) puede escribirse como:

$$
\begin{align}
y_t &= \phi_1 y_{t-1} + \phi_2 y_{t-2} + \dots + \phi_p y_{t-p} + 0\cdot y_{t-p-1} + 0\cdot y_{t-p-2} + \dots + 0\cdot y_{t-p-m} + \varepsilon_t \\
\varepsilon_t &\sim WN(0,\sigma^2)
\end{align}
$$
Esto es, _si realmente tenemos un proceso AR(\(p\))_ todos los coeficientes:

$$
\begin{align}
\phi_{p+1} &= \phi_{p+2} = \dots = \phi_{p+m} \\
&= 0
\end{align}
$$

### La función de autocorrelación parcial (2/5)

Lo anterior indica que, si tenemos un proceso AR(\(p\)), pero usamos la fórmula de Yule-Walker para estimar los coeficientes de un AR(\(p+m\)), deberíamos encontrar:

* Los coeficientes estimados \(\phi_1^{YW}, \phi_2^{YW}, \dots, \phi_p^{YW} \) son estadísticamente diferentes de cero.


* Los coeficientes estimados \(\phi_{p+1}^{YW}, \phi_{p+2}^{YW}, \dots, \phi_{p+m}^{YW} \) son estadísticamente iguales a cero.


### La función de autocorrelación parcial (3/5)

La **función de autocorrelación parcial (FACP)**, no es más que la secuencia de coeficientes \(\phi_{kk}\) del sistema:

$$
\begin{align}
y_t &= \phi_{11}y_{t-1} + \varepsilon_{1t}\\
y_t &= \phi_{21}y_{t-1} + \phi_{22}y_{t-2} + \varepsilon_{2t}\\
y_t &= \phi_{31}y_{t-1} + \phi_{32}y_{t-2} + \phi_{33}y_{t-3} + \varepsilon_{3t}\\
&\vdots\\
y_t &= \phi_{k1}y_{t-1} + \phi_{k2}y_{t-2} + \dots + \phi_{kk}y_{t-k} + \varepsilon_{kt}\\
\end{align}
$$


### La función de autocorrelación parcial (4/5)

La FACP puede encontrarse mediante la aplicación sucesiva de la fórmula de Yule-Walker:

1. Se establece un punto de corte, por ejemplo, sea \(p=T/4\).
2. Sea \(1\leq k \leq p\) y sean \(\mathbf{R}^{(i)}\) y \(\mathbf{r}^{(i)}\) las versiones de las matrices \(\mathbf{R}\) y \(\mathbf{r}\) de la fórmula de Yule-Walker para el caso \(k\)-ésimo. Para cada valor de \(k\):
$$
\mathbf{\hat{\Phi}}^{(k)} = (\mathbf{R}^{(k)})^{-1} \mathbf{r}^{(k)} = \begin{pmatrix}\hat{\phi_1} \\ \hat{\phi_2} \\ \vdots \\ \hat{\phi_k} \end{pmatrix}
$$
4. Naturalmente, \(\phi_{kk} = \hat{\phi}_k\).



### La función de autocorrelación parcial (5/5)

<span class="emphasis-blue">Ejercicio</span>

Muestra que, para un proceso AR(\(2\)), la función de autocorrelación parcial es:

$$
\begin{align}
\phi_{11} &= \rho_1 \\
\phi_{22} &= \frac{\rho_2-\rho_1^2}{1-\rho_1^2}
\end{align}
$$


## Estimación por Máxima verosimilitud

### Función de verosimilitud: Preliminares

Pensemos en una serie de tiempo como una secuencia de variables aleatorias \(\{Y_t\}_{t=1}^T\), con realizaciones \(\{y_t\}_{t=1}^T\). Si esta serie de tiempo sigue un proceso ARMA(\(p\),\(q\)) y _todos sus parámetros son conocidos_, podemos plantear su **función de densidad conjunta**.

Para esto, hacemos uso de lo siguiente:

<ol start="1">

  <li>Sean \(X\), \(Y\) y \(Z\) tres variables aleatorias con realizaciones \(x\), \(y\) y \(z\), respectivamente. Entonces:

$$
f_{X,Y}(x,y) = f_{X}(x)f_{Y|X}(y|x)
$$
</li>
<li>

Además, la densidad conjunta condicional se descompone como:

$$
f_{X,Y|Z}(x,y|z) = f_{X|Z}(x|z)f_{Y|X,Z}(y|x,z)
$$
</li>

### Función de densidad conjunta (1/5)


Para empezar, sea, \(X=Y_1\) y \(Y=Y_2, Y_3,\dots, Y_T\). Entonces:

$$
\begin{align}
f_{X,Y}(x,y) &= f_{X}(x)f_{Y|X}(y|x) \\
&= f_{Y_1}(y_1)f_{Y_2,Y_3,\dots,Y_T|Y_1}(y_2,y_3,\dots,y_T|y_1)
\end{align}
$$

### Función de densidad conjunta (2/5)

Pero, nota que si ahora \(X=Y_2\), \(Y=Y_3, Y_4,\dots, Y_T\) y \(Z=Y_1\), tenemos:

$$
\begin{align}
f_{X,Y|Z}(x,y|z) &= f_{X|Z}(x|z)f_{Y|X,Z}(y|x,z) \\
&= f_{Y_2|Y_1}(y_2|y_1)f_{Y_3,Y_4,\dots,Y_T|Y_1, Y_2}(y_3,y_4,\dots,y_T|y_1, y_2)
\end{align}
$$

Por lo tanto:

$$
\begin{align}
f_{X,Y}(x,y) &= f_{X}(x)f_{Y|X}(y|x) \\
&= f_{Y_1}(y_1)f_{Y_2|Y_1}(y_2|y_1)f_{Y_3,Y_4,\dots,Y_T|Y_1, Y_2}(y_3,y_4,\dots,y_T|y_1, y_2)
\end{align}
$$

### Función de densidad conjunta (3/5)

Podemos encontrar \(f_{Y_3,Y_4,\dots,Y_T|Y_1, Y_2}(y_3,y_4,\dots,y_T|y_1, y_2)\) si definimos ahora \(X=Y_3\), \(Y=Y_4, Y_5,\dots,Y_T\) y \(Z=Y_1,Y_2\):

$$
\begin{align}
f_{X,Y|Z}(x,y|z) &= f_{X|Z}(x|z)f_{Y|X,Z}(y|x,z) \\
&= f_{Y_3|Y_1, Y_2}(y_3|y_1, y_2)f_{Y_4,Y_5,\dots,Y_T|Y_1, Y_2, Y_3}(y_4,y_5,\dots,y_T|y_1, y_2, y_3)
\end{align}
$$


Por lo tanto:

$$
\begin{align}
f_{X,Y}(x,y) &= f_{X}(x)f_{Y|X}(y|x) \\
&= f_{Y_1}(y_1)f_{Y_2|Y_1}(y_2|y_1)f_{Y_3|Y_1, Y_2}(y_3|y_1,y_2)f_{Y_4,Y_5,\dots,Y_T|Y_1, Y_2, Y_3}(y_4,y_5,\dots,y_T|y_1, y_2, y_3)
\end{align}
$$


### Función de densidad conjunta (4/5)


Si continuamos con el mismo razonamiento, es fácil encontrar que la función de densidad conjunta las variables aleatorias \(\{Y_t\}_{t=1}^T\) es:

$$
\begin{align}
f_{Y_1, Y_2, \dots, Y_T}(y_1, y_2,\dots,y_T) &= f_{Y_1}(y_1) \times f_{Y_2|Y_1}(y_2|y_1) \times f_{Y_3|Y_2,Y_1}(y_3|y_2,y_1) \times \dots \\ &\times f_{Y_T|Y_{T-1},Y_{T-2},\dots,Y_{1}}(y_T|y_{T-1},y_{T-2},\dots,y_{1}) \\
& = f_{Y_1}(y_1) \times \prod_{t=2}^T f_{Y_t|Y_{t-1},Y_{t-2},\dots,Y_{1}}(y_t|y_{t-1},y_{t-2},\dots,y_{1})
\end{align}
$$

### Función de densidad conjunta (5/5)


Lo anterior puede aplicarse para cualquier distribución que se le asigne a las variables \(Y_t\). Sin embargo, conviene recordar que si \(Y_t \sim \mathcal{N}(\mu_Y, \sigma^2_Y)\):

$$
f_{Y_t}(y_t)= \frac{1}{\sqrt{2\pi\sigma_Y^2 }}\exp\left\{ -\frac{1}{2\sigma_Y^2}(Y_t-\mu_Y)^2\right\}
$$

Y si \(\mathbf{Y} \sim \mathcal{N}(\mathbf{\mu}_Y, \mathbf{\Sigma}_Y)\)

$$
f_{\mathbf{Y}}(\mathbf{y})= (2\pi)^{-\frac{k}{2}}|\mathbf{\Sigma}|^{-\frac{1}{2}}\exp\left\{ -\frac{1}{2}(\mathbf{Y}-\mathbf{\mu}_Y)'\mathbf{\Sigma}^{-1}(\mathbf{Y}-\mathbf{\mu}_Y)\right\}
$$

### Función de densidad conjunta: ejemplo (1/6)

Supongamos que la serie de tiempo, \(y_t\) sigue un proceso AR(\(1\)):

$$
\begin{align}
y_t &= \phi_0 + \phi_1 y_{t-1} + \varepsilon_t \\
\varepsilon_t &\sim iid\mathcal{N}(0,\sigma^2)
\end{align}
$$

donde, de momento, _todos los parámetros del modelo son conocidos_. De antes, sabemos que:

$$
\begin{align}
\mu_y &= \frac{\phi_0}{1-\phi_1} \\
&=\mu\\
\sigma^2_y &= \frac{\sigma^2}{1-\phi_1^2}\\
&=\gamma_0
\end{align}
$$

### Función de densidad conjunta: ejemplo (2/6)

Primero, necesitamos calcular \(f_{Y_1}(y_1)\). Dado que hemos supuesto que \(\varepsilon_t\) sigue una distrubución \(iid\mathcal{N}\), podemos concluir que:

$$
y_t \sim \mathcal{N}(\mu, \gamma_0)
$$

Entonces:

$$
\begin{align}
f_{Y_1}(y_1)&= \frac{1}{\sqrt{2\pi\gamma_0 }}\exp\left\{ -\frac{1}{2\gamma_0}(y_1-\mu)^2\right\}\\
&= \frac{1}{\sqrt{2\pi\gamma_0 }}\exp\left\{ -\frac{1}{2\gamma_0}\varepsilon_1^2\right\}
\end{align}
$$

### Función de densidad conjunta: ejemplo (3/6)

Ahora necesitamos \(\mathbb{E}(y_2|y_1)\). Nota que:

$$
\begin{align}
\mathbb{E}(y_2|y_1) &=\phi_0 + \phi_1 y_1\\
\mathbb{V}ar(y_2|y_1) &= \sigma^2
\end{align}
$$

Por lo tanto:

$$
\begin{align}
f_{Y_2|Y_1}(y_2|y_1) &= \frac{1}{\sqrt{2\pi\sigma^2 }}\exp\left\{ -\frac{1}{2\sigma^2}(y_2-\phi_0 - \phi_1y_1)^2\right\} \\
&= \frac{1}{\sqrt{2\pi\sigma^2 }}\exp\left\{ -\frac{1}{2\sigma^2}\varepsilon_2^2\right\}
\end{align}
$$

### Función de densidad conjunta: ejemplo (4/6)

Ahora necesitamos \(\mathbb{E}(y_3|y_1, y_2)\). Nota que:


$$
\begin{align}
\mathbb{E}(y_3|y_1,y_2) &=\phi_0 + \phi_1 y_2\\
\mathbb{V}ar(y_3|y_1, y_2) &= \sigma^2
\end{align}
$$

Por lo tanto:

$$
\begin{align}
f_{Y_3|Y_1, Y_2}(y_3|y_1, y_2) &= \frac{1}{\sqrt{2\pi\sigma^2 }}\exp\left\{ -\frac{1}{2\sigma^2}(y_3-\phi_0 - \phi_1y_2)^2\right\}\\
&= \frac{1}{\sqrt{2\pi\sigma^2 }}\exp\left\{ -\frac{1}{2\sigma^2}\varepsilon_3^2\right\}
\end{align}
$$

### Función de densidad conjunta: ejemplo (5/6)

Dado que tenemos un proceso AR(\(1\)), es fácil demostrar que para \(k\geq2\):


$$
\begin{align}
\mathbb{E}(y_k|y_1,y_2,\dots,y_{k-1}) &=\phi_0 + \phi_1 y_{k-1}\\
\mathbb{V}ar(y_k|y_1,y_2,\dots,y_{k-1}) &= \sigma^2
\end{align}
$$

Por lo tanto:

$$
\begin{align}
f_{Y_k|Y_1, Y_2,\dots Y_{k-1}}(y_k|y_1,y_2,\dots,y_{k-1}) &= \frac{1}{\sqrt{2\pi\sigma^2 }}\exp\left\{ -\frac{1}{2\sigma^2}(y_k-\phi_0 - \phi_1y_{k-1})^2\right\}\\
&= \frac{1}{\sqrt{2\pi\sigma^2 }}\exp\left\{ -\frac{1}{2\sigma^2}\varepsilon_k^2\right\}\\
\end{align}
$$


### Función de densidad conjunta: ejemplo (6/6)

Entonces, la función de densidad conjunta de un proceso AR(\(1\)) es:


$$
f_{Y_1, Y_2,\dots,Y_T}(y_1, y_2,\dots,y_T) = \frac{1}{\sqrt{2\pi\gamma_0 }}\exp\left\{ -\frac{1}{2\gamma_0}\varepsilon_1^2\right\} \times \prod_{k=2}^{T}\frac{1}{\sqrt{2\pi\sigma^2 }}\exp\left\{ -\frac{1}{2\sigma^2}\varepsilon_k^2\right\}
$$

### Función de verosimilitud

La **función de verosimilitud** no es más que la función de densidad conjunta cuando _los parámetros del modelo son desconocidos_. 

En el caso de un proceso AR(\(1\)), por ejemplo, los coeficientes \(\phi_0\), \(\phi_1\), así como \(\sigma^2\), son desconocidos, por lo que su función de verosimilitud es:


$$
\begin{align}
L(\phi_0, \phi_1, \sigma^2) &= \frac{1}{\sqrt{2\pi\gamma_0 }}\exp\left\{ -\frac{1}{2\gamma_0}\left(y_1-\frac{\phi_0}{1-\phi_1}\right)^2\right\}\\
&\times \prod_{k=2}^{T}\frac{1}{\sqrt{2\pi\sigma^2 }}\exp\left\{ -\frac{1}{2\sigma^2}(y_k-\phi_0-\phi_1y_{k-1})^2\right\}
\end{align}
$$

### Función de log-verosimilitud

En ocasiones, resulta más conveniente calcular la **función de log-verosimilitud**. Esta no es más que el _logaritmo natural de la función de verosimilitud_. 

En el caso de un proceso AR(\(1\)), por ejemplo, tenemos que la función de log-verosimilud es:


$$
\begin{align}
\mathcal{L}(\phi_0, \phi_1, \sigma^2) = 
&-\frac{T}{2}\ln(2\pi)-\frac{1}{2}\ln\left(\frac{\sigma^2}{1-\phi_1^2}\right)\\
&-\frac{\left[y_1 - \phi_0/(1-\phi_1)\right]^2}{2\sigma^2/(1-\phi_1)} - \left(\frac{T-1}{2}\right)\ln(\sigma^2)\\
&- \sum_{k=2}^{T}\left\{ -\frac{1}{2\sigma^2}(y_k-\phi_0-\phi_1y_{k-1})^2\right\}
\end{align}
$$


### Función de verosimilitud de un AR(\(p\)) (1/6)

Consideremos ahora un proceso AR(\(p\)):

$$
\begin{align}
y_t &= \phi_0 + \phi_1 y_{t-1} + \phi_2 y_{t-2} + \dots + \phi_p y_{t-p} + \varepsilon_t \\
\varepsilon_t&\sim iid\mathcal{N}(0,\sigma^2)
\end{align}
$$

Para calcular la función de verosimilitud, necesitamos primero calcular la función de densidad conjunta _de las primeras \(p\) observaciones_, las cuales agruparemos en el vector \(\mathbf{y}_p\):

$$
\mathbf{y}_p = \begin{pmatrix}
y_1 \\
y_2 \\
\vdots\\
y_{p}
\end{pmatrix}
$$

### Función de verosimilitud de un AR(\(p\)) (2/6)

De antes, podemos deducir que:

$$
\mathbf{y}_p \sim \mathcal{N}(\boldsymbol{\mu},\mathbf{\Sigma})
$$
donde:

$$
\boldsymbol{\mu} = \begin{pmatrix}
\mu \\
\mu \\
\vdots\\
\mu
\end{pmatrix}; \qquad
\mathbf{\Sigma} = \begin{pmatrix}
\gamma_0 & \gamma_1 & \gamma_2 & \gamma_3 & \dots & \gamma_{p-1}\\
\gamma_1 & \gamma_0 & \gamma_1 & \gamma_2 & \dots & \gamma_{p-2}\\
\gamma_2 & \gamma_1 & \gamma_0 & \gamma_1 & \dots & \gamma_{p-3}\\
\vdots & \vdots& \vdots & \vdots & \ddots & \vdots\\
\gamma_{p-1} & \gamma_{p-2} & \gamma_{p-3} & \gamma_{p-4} & \dots & \gamma_{0}\\
\end{pmatrix}
$$

Y, naturalmente:

$$
\mu = \frac{\phi_0}{1-\phi_1-\phi_2-\dots-\phi_p}; \qquad
\gamma_h = \gamma(h)
$$

### Función de verosimilitud de un AR(\(p\)) (3/6)

Entonces, para el vector \(\mathbf{y}_p\):

$$
f_{Y_1, Y_2,\dots,Yp}(y_1, y_2, \dots, y_p)= (2\pi)^{\frac{p}{2}}|\mathbf{\Sigma}|^{-\frac{1}{2}}\exp\left\{ -\frac{1}{2}(\mathbf{y}_p-\mu)'\mathbf{\Sigma}^{-1}(\mathbf{y}_p-\mu)\right\}
$$

Además, siguiendo un procedimiento similar al de un AR(\(1\)\), es fácil encontrar que para el resto de las observaciones (\(k>p\)):


$$
\begin{align}
f_{Y_k|Y_1, Y_2,\dots Y_{k-1}}(y_k|y_1,y_2,\dots,y_{k-1}) &= \frac{1}{\sqrt{2\pi\sigma^2 }}\exp\left\{ -\frac{1}{2\sigma^2}(y_k-\phi_0 - \phi_1y_{k-1}-\phi_2y_{k-2}-\dots-\phi_p y_{k-p})^2\right\}\\
&= \frac{1}{\sqrt{2\pi\sigma^2 }}\exp\left\{ -\frac{1}{2\sigma^2}\varepsilon_k^2\right\}\\
\end{align}
$$

### Función de verosimilitud de un AR(\(p\)) (4/6)

Entonces, la función de verosimilitud para un proceso ARMA(\(p\)) es:

$$
\begin{align}
L(\phi_0,\phi_1,\dots,\phi_p,\sigma^2) &= (2\pi)^{-\frac{p}{2}}|\mathbf{\Sigma}|^{-\frac{1}{2}}\exp\left\{ -\frac{1}{2}(\mathbf{y}_p-\mu)'\mathbf{\Sigma}^{-1}(\mathbf{y}_p-\mu)\right\} \\
&\times \prod_{k=p+1}^T\frac{1}{\sqrt{2\pi\sigma^2 }}\exp\left\{ -\frac{1}{2\sigma^2}\varepsilon_k^2\right\}
\end{align}
$$

Y la función de log-verosimilitud:

$$
\begin{align}
\mathcal{L}(\phi_0,\phi_1,\dots,\phi_p,\sigma^2) = &-\frac{T}{2}\ln(2\pi)+\frac{1}{2}\ln|\mathbf{\Sigma}|^{-\frac{1}{2}} - \frac{1}{2}(\mathbf{y}_p-\mu)'\mathbf{\Sigma}^{-1}(\mathbf{y}_p-\mu) \\
&- \frac{1}{2\sigma^2}\sum_{k=p+1}^T(y_t-\phi_0-\phi_1y_{t-1}-\phi_2y_{t-2}-\dots-\phi_py_{t-p})^2
\end{align}
$$

### Función de verosimilitud de un AR(\(p\)) (5/6)

<span class="emphasis-blue">Nota</span>

Para encontrar la función de verosimilitud de un AR(\(p\)) es necesario encontrar la forma de la matriz \(\mathbf{\Sigma}^{-1} = \sigma^2 \mathbf{V}^{-1}\). Sean \(v_{ij}\) los elementos de\(\mathbf{V}^{-1}\). Galbraith y Galbraith (1974) demostraron que:

$$
v_{ij} = \left[ \sum_{k=0}^{i-1}\phi_k\phi_{k+j-i} - \sum_{k=p+1-j}^{p+i-j}\phi_k\phi_{k+j-i}\right]
$$

para \(1\leq i \leq j \leq p\) y \(\phi_0=-1\). Todos los elementos \(i>j\) se encuentran por simetría.

### Función de verosimilitud de un AR(\(p\)) (6/6)

<span class="emphasis-blue">Ejercicio</span>

Muestra que para un proceso AR(\(2\)), la función de log verosimilitud es:

$$
\begin{align}
\mathcal{L}(\phi_0,\phi_1,\phi_2,\sigma^2) = &-\frac{T}{2}\ln(2\pi)-\frac{T}{2}\ln(\sigma^2)+\frac{1}{2}\ln\left\{(1+\phi_2)^2[(1-\phi_2)^2-\phi_1^2]\right\} \\
&- \left(\frac{1+\phi_2}{2\sigma^2}\right) \left[(1-\phi_2)(y_1-\mu)^2-2\phi_1(y_1-\mu)(y_2-\mu)+(1-\phi_2)(y_2-\mu)^2\right] \\
&- \frac{1}{2\sigma^2}\sum_{k=3}^T(y_t-\phi_0-\phi_1y_{t-1}-\phi_2y_{t-2})^2
\end{align}
$$

donde:

$$
\mu = \frac{\phi_0}{1-\phi_1-\phi_2}
$$


### Estimación por máxima verosimilitud

Para estimar los coeficientes de un proceso AR(\(p\)), tenemos que _maximizar_ la función de verosimilitud (o, de forma equivalente, la de log-verosimilitud) con respecto a los coeficientes desconocidos. Esta técnica se conoce como **estimación por máxima verosimilitud**.


Sin embargo, nota que esta es una función no lineal de los parámetros, por lo que _no existe solución cerrada_.


### Máxima verosimilitud condicional (1/2)

Nota que, si suponemos que las _primeras \(p\) observaciones_ de la serie de tiempo, \(y_1, y_2, \dots y_p \), son deterministas, la función de verosimilitud de un proceso AR(\(p\)) se simplifica a:

$$
\begin{align}
L(\phi_0,\phi_1,\dots,\phi_p,\sigma^2) &= \prod_{k=p+1}^T\frac{1}{\sqrt{2\pi\sigma^2 }}\exp\left\{ -\frac{1}{2\sigma^2}\varepsilon_k^2\right\}
\end{align}
$$

Y, la función de log-verosimilitud:

$$
\begin{align}
\mathcal{L}(\phi_0, \phi_1, \sigma^2|y_1) = &-\frac{T-p}{2}\ln(2\pi)- \frac{T-p}{2}\ln(\sigma^2) \\
&-\frac{1}{2\sigma^2} \sum_{k=p+1}^{T}(y_k-\phi_0-\phi_1y_{k-1}-\dots-\phi_p y_{k-p})^2
\end{align}
$$


Estas se conocen como funciones de **verosimilitud condicional** y de **log-verosimilitud condicional**, respectivamente. Nota que, a diferencia de la función de verosimilitud exacta, la función de verosimilitud condicional _permite una solución cerrada para los coeficientes estimados_.


### Estimación por máxima verosimilitud condicional (2/2)

<span class="emphasis-blue">Ejercicio</span>

Muestra que si las primeras \(p\) observaciones de un AR(\(p\)) son deterministas, los coeficientes estimados por máxima verosimilitud (condicional) son equivalentes a los estimadores de MCO.

Muestra, además, que el estimador de la varianza del error es:

$$
\sigma^2 = \frac{1}{T-p}\sum_{k=p+1}^T \varepsilon_t^2
$$


## Verosimilitud condicional: Modelos ARMA(\(p\),\(q\))

### Función de verosimilitud condicional: MA(\(1\)) (1/10)

Para comenzar, consideremos un proceso MA(\(1\)):

$$
\begin{align}
 y_t &= \mu + \varepsilon_t + \theta \varepsilon_{t-1}\\
 \varepsilon_t &\sim iid\mathcal{N}(0,\sigma^2)
\end{align}
$$

Primero, nota que, si conocemos \(\varepsilon_{t-1}\), siempre es posible calcular:

$$
\begin{align}
 \mathbb{E}(y_t|\varepsilon_{t-1}) &= \mu + \theta \varepsilon_{t-1}\\
 \mathbb{V}ar(y_t|\varepsilon_{t-1}) &= \sigma^2
\end{align}
$$

### Función de verosimilitud condicional: MA(\(1\)) (2/10)

Lo anterior implica que:

$$
\begin{align}
 y_t |\varepsilon_{t-1} \sim \mathcal{N}(\mu + \theta \varepsilon_{t-1},\sigma^2)
\end{align} 
$$

Y, por lo tanto, para todo \(t\):

$$
\begin{align}
f_{Y_t|\varepsilon_{t-1}}(y_t|\varepsilon_{t-1})&= \frac{1}{\sqrt{2\pi\sigma^2 }}\exp\left\{ -\frac{1}{2\sigma^2}(y_t-\mu-\theta \varepsilon_{t-1})^2\right\}
\end{align}
$$

### Función de verosimilitud condicional: MA(\(1\)) (3/10)

Nota que, cuando \(t=1\):

$$
y_1 = \mu + \varepsilon_1 + \theta_1 \varepsilon_0
$$

Dado que no conocemos \(\varepsilon_0\), podemos hacer el supuesto adicional que \(\varepsilon_0=0\). Entonces, en este caso:


$$
\begin{align}
f_{Y_1|\varepsilon_{0}}(y_1|\varepsilon_{0}=0)&= \frac{1}{\sqrt{2\pi\sigma^2 }}\exp\left\{ -\frac{1}{2\sigma^2}(y_1-\mu)^2\right\}\\
&= \frac{1}{\sqrt{2\pi\sigma^2 }}\exp\left\{ -\frac{1}{2\sigma^2}\varepsilon_1^2\right\}
\end{align}
$$

### Función de verosimilitud condicional: MA(\(1\)) (4/10)

Ahora, para \(t=2\):

$$
y_2 = \mu + \varepsilon_2 + \theta_1 \varepsilon_1
$$

_Si condicionamos a que \(Y_1=y_1\), entonces \(\varepsilon_1\) se vuelve conocido_. Entonces:


$$
\begin{align}
f_{Y_2|Y_1,\varepsilon_{0}}(y_2|y_1,\varepsilon_{0}=0)&= \frac{1}{\sqrt{2\pi\sigma^2 }}\exp\left\{ -\frac{1}{2\sigma^2}(y_2-\mu-\theta_1\varepsilon_{1})^2\right\}\\
&= \frac{1}{\sqrt{2\pi\sigma^2 }}\exp\left\{ -\frac{1}{2\sigma^2}\varepsilon_2^2\right\}
\end{align}
$$

### Función de verosimilitud condicional: MA(\(1\)) (5/10)

Ahora, para \(t=3\):

$$
y_3 = \mu + \varepsilon_3 + \theta_1 \varepsilon_2
$$

Y, si condicionamos a que \(Y_1=y_1\) \(Y_2=y_2\), entonces:


$$
\begin{align}
f_{Y_3|Y_1,Y_2,\varepsilon_{0}}(y_3|y_1,y_2,\varepsilon_{0}=0)&= \frac{1}{\sqrt{2\pi\sigma^2 }}\exp\left\{ -\frac{1}{2\sigma^2}(y_3-\mu-\theta_1\varepsilon_{2})^2\right\}\\
&= \frac{1}{\sqrt{2\pi\sigma^2 }}\exp\left\{ -\frac{1}{2\sigma^2}\varepsilon_3^2\right\}
\end{align}
$$

### Función de verosimilitud condicional: MA(\(1\)) (6/10)

Queda claro que, para todo \(t\):

$$
y_t = \mu + \varepsilon_{t} + \theta_1 \varepsilon_{t-1}
$$

Y:


$$
\begin{align}
f_{Y_t|Y_{1},Y_{2},\dots,Y_{t-1},\varepsilon_{0}}(y_t|y_{1},y_{2},\dots,y_{t-1},\varepsilon_{0}=0)&= \frac{1}{\sqrt{2\pi\sigma^2 }}\exp\left\{ -\frac{1}{2\sigma^2}(y_t-\mu-\theta_1\varepsilon_{t-1})^2\right\}\\
&= \frac{1}{\sqrt{2\pi\sigma^2 }}\exp\left\{ -\frac{1}{2\sigma^2}\varepsilon_t^2\right\}
\end{align}
$$


### Función de verosimilitud condicional: MA(\(1\)) (7/10)

Entonces, la función de densidad conjunta condicionada a que \(\varepsilon_0=0\) para las \(T\) observaciones es:

$$
f_{Y_1, Y_2,\dots,Y_T|\varepsilon_0 =0}(y_1, y_2,\dots,y_T|\varepsilon_0 =0) = f_{Y_1|\varepsilon_0}((y_1|\varepsilon_0 =0) \times \prod_{k=2}^{T}f_{Y_t|Y_{1},Y_{2},\dots,Y_{t-1},\varepsilon_{0}}(y_t|y_{1},y_{2},\dots,y_{t-1},\varepsilon_{0}=0)
$$

### Función de verosimilitud condicional: MA(\(1\)) (8/10)

Cuando no conocemos los parámetros del proceso, tenemos la función de verosimilitud:

$$
L(\mu, \theta_1,\sigma^2|\varepsilon_0=0) = \prod_{k=1}^{T}\frac{1}{\sqrt{2\pi\sigma^2 }}\exp\left\{ -\frac{1}{2\sigma^2}\varepsilon_t^2\right\}
$$

Y la función de log-verosimilitud:

$$
\mathcal{L}(\mu, \theta_1,\sigma^2|\varepsilon_0=0) = -\frac{T}{2}\ln(2\pi)-\frac{T}{2}\ln \sigma^2-\frac{1}{2\sigma^2}\sum_{k=1}^{T}\varepsilon_t^2
$$

Con:

$$
\varepsilon_t = 
\begin{cases}
y_1 - \mu; & t=1\\
y_t - \mu - \theta_1 \varepsilon_{t-1}; & t>1
\end{cases}
$$


### Función de verosimilitud condicional: MA(\(1\)) (9/10)

<span class="emphasis-blue">Nota</span>

Para realizar el cálculo anterior, hemos supuesto que \(\varepsilon_0=0\). ¿Qué tan importante es este supuesto?

Nota que, en cada periodo \(t\):

$$
\varepsilon_t = y_t - \mu - \theta_1\varepsilon_{t-1}
$$

Esta no es más que una _ecuación en diferencias_ para \(\varepsilon_t\) con condición inicial \(\varepsilon_0=0\).

### Función de verosimilitud condicional: MA(\(1\)) (10/10)

<span class="emphasis-blue">Nota</span>

Si resolvemos la ecuación en diferencias para \(\varepsilon_t\):

$$
\varepsilon_t = \sum_{i=0}^{t-1} (-1)^i\theta_1^i(y_{t-i}-\mu) + (-1)^t\theta_1^t\varepsilon_0
$$

Entonces, si \(|\theta_1|<1\), el coeficiente \(\theta_1^t\) converge a cero conforme \(t\) crece. Por lo tanto, el supuesto  de \(\varepsilon_0=0\) deja de tener importancia en tanto la serie de tiempo sea lo suficientemente larga.


### Función de verosimilitud condicional: MA(\(q\)) (1/3)

Podemos seguir el procedimiento anterior para encontrar la función de verosimilitud para un MA(\(q\)):

$$
\begin{align}
 y_t &= \mu + \varepsilon_t + \theta_1 \epsilon_{t-1} + \theta_2 \varepsilon_{t-2}+\dots+ \theta_q \varepsilon_{t-q}\\
 \varepsilon_t &\sim iid\mathcal{N}(0,\sigma^2)
\end{align}
$$

Igual que antes, debemos establecer algunos supuestos sobre el comportamiento de \(\varepsilon_t\) para poder plantear la función de verosimilitud condicional.

### Función de Verosimilitud condicional: MA(\(q\)) (2/3)

Ahora, es necesario suponer que:

$$
\varepsilon_0 = \varepsilon_1 = \dots = \varepsilon_{q-1} = 0
$$

O bien que:

$$
\varepsilon_0 = \varepsilon_{-1} = \dots = \varepsilon_{-q+1} = 0
$$
_¿Por qué?_

### Función de Verosimilitud condicional: MA(\(q\)) (3/3)

Bajo alguno de los supuestos anteriores, podemos calcular:

$$
\varepsilon_t = y_t - \mu - \theta_1\varepsilon_{t-1}- \theta_2\varepsilon_{t-2}-\dots-\theta_q\varepsilon_{t-q}
$$

Lo cual nos permite deducir que:

$$
\mathcal{L}(\mu, \boldsymbol{\theta},\sigma^2|\boldsymbol{\varepsilon_0}=0) = -\frac{T}{2}\ln(2\pi)-\frac{T}{2}\ln \sigma^2-\frac{1}{2\sigma^2}\sum_{k=1}^{T}\varepsilon_t^2
$$

donde \(\boldsymbol{\theta} = (\theta_1 \ \theta_2 \ \dots \ \theta_q)^T\) y \(\boldsymbol{\varepsilon_0} = (\varepsilon_0 \ \varepsilon_{-1} \ \dots \ \varepsilon_{-q+1})^T\).


### Función de Verosimilitud condicional: ARMA(\(p\),\(q\)) (1/3)

Finalmente, para encontrar la función de verosimilitud condicional para un proceso  ARMA(\(p\),\(q\)) establecemos (por ejemplo):

$$
y_t = \frac{\mu}{1-\phi_1-\phi_-\dots-\phi_p}; \quad t=0,-1,\dots,-p+1
$$

Y:

$$
\varepsilon_t = 0; \quad t=0,-1,\dots,-q+1 = 0
$$

### Función de Verosimilitud condicional: ARMA(\(p\),\(q\)) (2/3)

En este caso:

$$
\mathcal{L}(\mu, \boldsymbol{\phi}, \boldsymbol{\theta},\sigma^2|\mathbf{y_0},\boldsymbol{\varepsilon_0}) = -\frac{T}{2}\ln(2\pi)-\frac{T}{2}\ln \sigma^2-\frac{1}{2\sigma^2}\sum_{k=1}^{T}\varepsilon_t^2
$$

Donde \(\mathbf{y_0}\) se refiere a las condiciones iniciales establecidas para \(y_t\) y \(\boldsymbol{\varepsilon_0}\) se refiere a las condiciones iniciales establecidas para \(\varepsilon_t\).

### Función de Verosimilitud condicional: ARMA(\(p\),\(q\)) (3/3)

<span class="emphasis-blue">Nota</span>

Para poder calcular la función de verosimilitud, otra posibilidad consiste en establecer:

$$
\varepsilon_t = 0; \quad t=0,-1,\dots,-q+1 = 0,
$$

pero fijar \(y_t\), \(t=1,2,\dots,p\) en sus valores observados. Esta opción, sin embargo, implica perder las primeras \(p\) observaciones de la muestra. En este caso:


$$
\mathcal{L}(\mu, \boldsymbol{\phi}, \boldsymbol{\theta},\sigma^2|\mathbf{y_0},\boldsymbol{\varepsilon_0}) = -\frac{T-p}{2}\ln(2\pi)-\frac{T-p}{2}\ln \sigma^2-\frac{1}{2\sigma^2}\sum_{k=p+1}^{T}\varepsilon_t^2
$$


## Identificación del orden de un ARMA(\(p\),\(q\))

### Identificación del orden de un ARMA(\(p\),\(q\)) (1/8)

En ausencia de parámetros, y bajo los supuestos de _estacionariedad_ y _ergodicidad_, usamos las observaciones \(\{y_t\}_{t=1}^T\) para encontrar:

  - Promedio muestral
  - Autocovarianza muestral
  - Autocorrelación muestral
  - Autocorrelación parcial
  
Para identificar el orden de un ARMA(\(p\),\(q\)), _comparamos el comportamiento de las medidas de dependencia serial muestrales con el comportamiento teórico_ para diferentes valores de \(p\) y de \(q\).

### Identificación del orden de un ARMA(\(p\),\(q\)) (2/8)

<span class="emphasis-blue">Regla 1</span>

La _función de autocorrelación_ puede ayudarnos a saber si el modelo adecuado es un AR/ARMA o un MA. Si el modelo es un MA, la función de autocorrelación nos indica su orden.

```{r, echo=FALSE, results="hide", message=FALSE, warning=FALSE, out.width='70%', out.height='60%'}

# Cargamos librerías (si no las tienes instaladas, usa install.packages())
library(astsa)

# Semilla para reproducibilidad
set.seed(5678)

# Número de observaciones en la simulación
n <- 200

# Vector de colores
culer <- c("cyan4", 4, 2, 6)

# Simulaciones de cada proceso:
sim_ma1    <- arima.sim(model = list(order = c(0,0,1), ma = 0.5),         n = n)
sim_ma2    <- arima.sim(model = list(order = c(0,0,2), ma = c(0.5, 0.3)), n = n)
sim_ar1    <- arima.sim(model = list(order = c(1,0,0), ar = 0.7),         n = n)
sim_ar2 <- arima.sim(model = list(order = c(2,0,0), ar = c(0.2,0.7)), n = n)

# Ajustamos la ventana de 2x2 y configuramos márgenes y tamaños de texto
par(
  mfrow    = c(2,2),      # 2 filas, 2 columnas
  mar      = c(4,4,3,1),  # márgenes (abajo, izq, arriba, der)
  cex.main = 1.3,         # tamaño del título
  cex.lab  = 1.2,         # tamaño de las etiquetas de ejes
  cex.axis = 1.1          # tamaño de las marcas en los ejes
)

# Gráfico 1: FAC de MA(1)
acf(sim_ma1, 
    main = "FAC de MA(1)",
    col  = culer,
    lwd  = 2)             # grosor de línea

# Gráfico 2: FAC de MA(2)
acf(sim_ma2,
    main = "FAC de MA(2)",
    col  = culer,
    lwd  = 2)

# Gráfico 3: FAC de AR(1)
acf(sim_ar1,
    main = "FAC de AR(1)",
    col  = culer,
    lwd  = 2)

# Gráfico 4: FACP de AR(2)
acf(sim_ar2,
    main = "FAC de AR(2)",
    col  = culer,
    lwd  = 2)

dev.off()
```


### Identificación del orden de un ARMA(\(p\),\(q\)) (3/8)

<span class="emphasis-blue">Regla 2</span>

Si el modelo resulta ser un AR(\(p\)), la _función de autocorrelación parcial_ nos indicará su orden.


```{r, echo=FALSE, results="hide", message=FALSE, warning=FALSE, out.width='70%', out.height='60%'}


par(
  mfrow    = c(2,2),      # 2 filas, 2 columnas
  mar      = c(4,4,3,1),  # márgenes (abajo, izq, arriba, der)
  cex.main = 1.3,         # tamaño del título
  cex.lab  = 1.2,         # tamaño de las etiquetas de ejes
  cex.axis = 1.1          # tamaño de las marcas en los ejes
)

# Gráfico 1: FACP de MA(1)
pacf(sim_ma1, 
    main = "FACP de MA(1)",
    col  = culer,
    lwd  = 2)             # grosor de línea

# Gráfico 2: FACP de MA(2)
pacf(sim_ma2,
    main = "FACP de MA(2)",
    col  = culer,
    lwd  = 2)

# Gráfico 3: FACP de AR(1)
pacf(sim_ar1,
    main = "FACP de AR(1)",
    col  = culer,
    lwd  = 2)

# Gráfico 4: FACP de AR(2)
pacf(sim_ar2,
    main = "FACP de AR(2)",
    col  = culer,
    lwd  = 2)

dev.off()
```

### Identificación del orden de un ARMA(\(p\),\(q\)) (4/8)

<span class="emphasis-blue">Regla 3</span>

Los residuales del modelo seleccionado deben comportarse (estadísticamente) como un ruido blanco.


### Identificación del orden de un ARMA(\(p\),\(q\)) (5/8)

Para saber si el residual de un proceso se comporta (estadísticamente) como un ruido blanco, usamos el **estadístico Q** de _Ljung-Box_:

$$
Q_{LB} = T(T+2)\sum_{h=1}^m\frac{\rho_h^2}{T-h}
$$

Probamos la hipótesis nula:

$$
\begin{align}
H_0 :& \ \varepsilon_t \sim WN \\
H_1 :& \ \varepsilon_t \nsim WN
\end{align}
$$

Si la hipótesis nula es correcta, se puede demostrar que:

$$
Q_{LB} \sim \chi^2_m; \ m \approx \sqrt{T}
$$

### Identificación del orden de un ARMA(\(p\),\(q\)) (6/8)

<span class="emphasis-blue">Regla 4</span>

Si tenemos más de un modelo, podemos seleccionar el mejor usando la función de verosimilitud. En general, el modelo con un _valor más alto_ para la función de (log) verosimilitud es el mejor.

Esto también nos ayuda a elegir el orden de un proceso ARMA(\(p,q\)) cuando \(p\) y \(q\) son simultáneamente diferentes de cero.


### Identificación del orden de un ARMA(\(p\),\(q\)) (7/8)


Alternativamente, podemos elegir el modelo comparando:

- Los valores del **criterio de información de Akaike** (AIC):

$$
AIC = \mathbb{E}[-2\mathcal{L}(\cdot)] = T\ln(s^2) + 2k
$$

- Los valores del **criterio de información de Schwartz** (SIC o BIC):

$$
BIC = T\ln(s^2) + k\ln(T)
$$

En general, buscamos el modelo que tenga el _menor valor posible_ para estos criterios.


### Identificación del orden de un ARMA(\(p\),\(q\)) (8/8)


<span class="emphasis-blue">Regla 5</span>

Si el AIC y el BIC seleccionan modelos diferentes, tomar en cuenta que:

- _AIC es eficiente_: selecciona el modelo que tenga el error de predicción más pequeño.

- _BIC es consistente_: selecciona el modelo correcto con probabilidad 1 si \(T\) es grande.

## Pronósticos

### Pronósticos usando ARMA(\(p\),\(q\)) (1/3)

Una vez que hemos estimado los coeficientes de un proceso ARMA(\(p\),\(q\)), podemos utilizar el modelo para realizar pronósticos. 

Sea \(y_T\) el último valor disponible de \(y_t\). Entonces, el mejor pronóstico para \(h\) periodos hacia el futuro de \(y_t\), \(\widehat y_{T+h\mid T}, \ h=1,2,\dots \), es la **proyección lineal óptima**:

$$
\begin{align}
\widehat y_{T+h\mid T} &= \mathbb{E}(y_{T+h}\mid \Omega_T),\\ 
\Omega_T&=\{y_T,y_{T-1},y_{T-2},\dots\}
\end{align}
$$
la cual, _en el caso de normalidad_, coincide con el valor esperado condicional.

### Pronósticos usando ARMA(\(p\),\(q\)) (2/3)

<span class="emphasis-blue">Ejemplo</span>

Consideremos un proceso AR(\(1\)):

$$
\begin{align}
y_t&=\phi_0+\phi_1y_{t-1}+\varepsilon_t, \ |\phi_1|<1\\
\varepsilon_t & \sim iid\mathcal{N}(0,\sigma^2)\\
\end{align}
$$
En este caso tenemos:

$$
\begin{align}
\mathbb{E}(y_{T+1}\mid\Omega_T) &= \phi_0 + \phi_1 y_T,\\
\mathbb{E}(y_{T+2}\mid\Omega_T) &= \phi_0 (1+\phi_1) + \phi_1^{2} y_T,\\
\mathbb{E}(y_{T+3}\mid\Omega_T) &= \phi_0(1+\phi_1+\phi_1^{2}) + \phi_1^{3} y_T,\\
& \vdots \\
\mathbb{E}(y_{T+h}\mid\Omega_T) &= \phi_0\sum_{j=0}^{h-1}\phi_1^{j} + \phi_1^{h} y_T\\
&= \mu(1-\phi_1^h)+\phi_1^h y_T \\
\end{align}
$$

### Pronósticos usando ARMA(\(p\),\(q\)) (3/3)

<span class="emphasis-blue">Ejemplo (cont'd)</span>

Nota que, para un proceso AR(\(1\)), si consideramos un horizonte más largo:

$$
\lim_{h\to\infty}\mathbb{E}(y_{T+h}\mid\Omega_T)=\mu,
$$

donde:

$$
\mu=\frac{\phi_0}{1-\phi_1}.
$$
Esto es, \(\mathbb{E}(y_{T+h})\) _converge a la media no condicional_ de \(y_t\).


### Varianza del pronóstico (1/2)

Por supuesto, la calidad del pronóstico \(y_{T+h}\) depende crucialmente de la **varianza del error del pronóstico**, \(\mathbb{V}ar\big[y_{T+h}-\mathbb{E}(y_{T+h}\mid\Omega_T)\big]\).


<span class="emphasis-blue">Ejemplo</span>

Consideremos un proceso AR(\(1\)). La varianza del error de pronóstico de \(y_t\) para \(h\) periodos hacia el futuro es:

$$
\begin{align}
\mathbb{V}ar\!\big[y_{T+h}-\mathbb{E}(y_{T+h}\mid\Omega_T)\big]
&=\sigma^2\sum_{j=0}^{h-1}\phi_1^{2j} \\
&=\sigma^2\frac{1-\phi_1^{2h}}{1-\phi_1^2}
\end{align}
$$



### Varianza del pronóstico (2/2)

Nota que, conforme \(h\) crece, tenemos que la varianza del pronóstico _converge a la varianza no condicional_ de \(y_t\):

$$
\lim_{h\to\infty}\mathbb{V}ar\!\big[y_{T+h}-\mathbb{E}(y_{T+h}\mid\Omega_T)\big] =  
\frac{\sigma^2}{1-\phi_1^2}.
$$

### Pronósticos, caso general

Recordemos que, si un proceso ARMA(\(p,q\)) es estacionario e invertible, existe una representación MA(\(\infty\)) de la forma:

$$
y_t=\mu + \sum_{i=0}^{\infty}\psi_i\,\varepsilon_{t-i},\qquad \psi_0=1.
$$

En este caso:

$$
\begin{align}
\mathbb{V}ar\!\big[y_{T+h}-\mathbb{E}(y_{T+h}\mid\Omega_T)\big]
&=\sigma^2\sum_{i=0}^{h-1}\psi_i^{2} \\
\lim_{h\to\infty}\mathbb{E}(y_{T+h}\mid\Omega_T)&=\mu\ .
\end{align}
$$

### Intervalos de predicción

Si \(\varepsilon_t\sim iid \mathcal{N}(0,\sigma^2)\), un intervalo de confianza de \(100(1-\alpha)\%\) para \(y_{T+h}\) se calcula como:

$$
\widehat y_{T+h\mid T}\ \pm\ z_{1-\alpha/2}\,\sqrt{\mathbb{V}ar\!\big[y_{T+h}-\mathbb{E}(y_{T+h}\mid\Omega_T)\big]}.
$$


Por ejemplo, si \(\alpha=0.05\), \(z_{1-\alpha/2}=1.96\). Entonces:

$$
\widehat y_{T+h\mid T}\ \pm\ 1.96\,\sqrt{\mathbb{V}ar\!\big[y_{T+h}-\mathbb{E}(y_{T+h}\mid\Omega_T)\big]}.
$$
