---
title: "Series de Tiempo Económicas"
subtitle: "Cointegración y el método de corrección de errores"
author: 
  - "Alejandro Mosiño - _Universidad de Guanajuato_"
date: "v. 2026.05.26"

knit: (function(inputFile, encoding) {
  rmarkdown::render(inputFile, encoding = encoding, output_dir = "../docs") })

output: 
  ioslides_presentation:
    widescreen: true
    smaller: true
    transition: 0
    slide_level: 3
    css: ../src/custom.css
---

<a class="pdf-footer" href="MTX3--06--VECM.pdf" target="_blank">
  PDF
</a>

## Introducción

### Motivación (1/2) 

Consideremos el _modelo de demanda de dinero_:

$$
m_t  \;=\; \beta_0 \;+\; \underset{=1}{\beta_1} \; p_t + \underset{>0}{\beta_2}  \; y_t \;+\; \underset{<0}{\beta_3}  \;r_t \;+\; e_t
$$

donde:

$$
\begin{align}
m_t &: \text{Demanda de dinero} \\
p_t &: \text{Nivel de precios} \\
y_t &: \text{Ingreso real} \\
r_t &: \text{Tasa de interés real} \\
e_t &: \text{Término de error} \\
\end{align}
$$

La teoría económica sugiere que la demanda de dinero real, $m_t$, no debería desviarse permanentemente de su trayectoria. ¡Esto implica que el término de error $e_t$ debe ser _estacionario_!

### Motivación (2/2)

En el ejemplo anterior, si aplicamos pruebas de raíz unitaria (es decir, un análisis de estacionariedad) a $m_t$, $p_t$, $y_t$ y $r_t$, lo más probable es que todas sean $I(1)$. Entonces:

$$
e_t \;=\; m_t - \beta_0 - \beta_1 p_t - \beta_2 y_t + \beta_3 r_t
$$

Es decir, el término de error \(e_t\), que es estacionario, resulta de una combinación lineal de variables no estacionarias.

## Cointegración

### Equilibrio de largo plazo

Del ejemplo anterior podemos deducir la definición de **cointegración**.

Primero, diremos que un conjunto de variables económicas se encuentra en _equilibrio de largo plazo_ cuando existe una combinación lineal de estas tal que:

$$
\begin{align}
\beta_1 x_1 + \beta_2 x_2 + \dots + \beta_k x_k &= \mathbf{x}\boldsymbol{\beta}\\
\;&=\;  0 ,
\end{align}
$$

### Error de equilibrio

Aunque idealmente \(\mathbf{x}\boldsymbol{\beta} =   0\), en la práctica puede ocurrir que:

$$
\mathbf{x}\boldsymbol{\beta} = e_t
$$

El término \(e_t\) es el **error de equilibrio**. Este puede reflejar _desviaciones transitorias_ del punto de equilibrio. Si este es el caso y \(e_t\sim I(0)\), decimos que las variables del vector \(\mathbf x\) tienen una relación _estadística_ de largo plazo.


### Cointegración (1/2)

Las variables del vector $\mathbf x$ están _cointegradas de orden \((d,b)\)_ si:  

1. Todos sus componentes están integradas de orden \(d\), \(x_i \sim I(d)\);  
2. Existe un vector $\boldsymbol{\beta}$ tal que la combinación lineal $\mathbf{x}\boldsymbol{\beta} \sim I(d-b)$ con $b>0$.

El vector $\boldsymbol{\beta}$ se denomina **vector de cointegración**.

### Cointegración (2/2)

<span class="emphasis-blue">Nota</span>


* Si $\mathbf x$ tiene $k$ componentes no estacionarios, pueden existir hasta $h<k$ vectores de cointegración linealmente independientes.

* El número $h$ se conoce como **rango de cointegración**.

### Ejemplos (1/2)

En nuestro ejemplo de demanda de dinero, un vector de cointegración es:

$$
\boldsymbol{\beta}_1 = \begin{pmatrix} 1 & -\beta_0 & -\beta_1 & -\beta_2 & -\beta_3 \end{pmatrix}
$$

Sin embargo, supongamos que existe una regla de política económica (monetaria) tal que:

$$
\begin{align}
\uparrow m_t \; & \rightarrow \; \downarrow (p_t + y_t) \\
\downarrow m_t \; & \rightarrow \; \uparrow (p_t + y_t) \\
\end{align}
$$

En este caso, tenemos un segundo vector de cointegración:


$$
\boldsymbol{\beta}_2= \begin{pmatrix} 1 & -\gamma_0 & \gamma_1 & \gamma_2 & 0 \end{pmatrix}
$$

### Ejemplos (2/2)

<span class="emphasis-blue">Ejercicio</span>


Considera el siguiente modelo:

$$
\begin{align}
y_{1,t} &= \gamma y_{2,t} + u_{1t} \\
y_{2,t} &= y_{2,t-1} + u_{2t} \\
u_{it} & \sim WN(0,\sigma^2_i); \ i=1,2\\
\mathbb{C}ov(u_{it},u_{it-h}) &= 0 \\
\mathbb{C}ov(u_{it},u_{jt}) &= 0
\end{align}
$$

Muestra que $y_{1,t}$ y $y_{2,t}$ están cointegradas. ¿Cuál es el vector de cointegración, \(\boldsymbol{\beta}\)?

## Modelo de corrección de errores (ECM)

### Modelo de corrección de errores (1/3)

Considera un _modelo de la estructura temporal de las tasas de interés_:

$$
\begin{aligned}
\Delta r_{s,t} &= \alpha_s\bigl(r_{s,t-1} - \beta\,r_{l,t-1}\bigr)
          + \sum_{i=1}^{p}\gamma_{si}\,\Delta r_{s,t-i}
          + \sum_{i=1}^{p}\delta_{si}\,\Delta r_{l,t-i}
          + u_{s,t},\\[6pt]
\Delta r_{l,t} &= \alpha_l\bigl(r_{s,t-1} - \beta\,r_{l,t-1}\bigr)
          + \sum_{i=1}^{p}\gamma_{li}\,\Delta r_{s,t-i}
          + \sum_{i=1}^{p}\delta_{li}\,\Delta r_{l,t-i}
          + u_{l,t}.
\end{aligned}
$$

Si las tasas son \(I(1)\) y los términos de error son ruidos blancos (posiblemente correlacionados), los términos entre paréntesis deben ser estacionarios. Estos términos representan el error de equilibrio.


### Modelo de corrección de errores (2/3)

El modelo anterior nos permite analizar cómo se corrigen los _desequilibrios de corto plazo_ en las tasas de interés. Este es un ejemplo de **modelo de corrección de errores (ECM)**.


<span class="emphasis-blue">Nota</span>

Para que el modelo de corrección de errores exista, es necesario que las variables \(r_{s,t}\) y \(r_{l,t}\) estén cointegradas. En el ejemplo estas están cointegradas de orden \((1,1)\) y el vector de cointegración es \( \begin{pmatrix} 1 & -\beta\end{pmatrix} \).


### Modelo de corrección de errores (3/3)

Nota que no existe corrección de errores si:

- las variables no están cointegradas, o

- $\alpha_s = \alpha_l = 0$.

En tal caso, el modelo se reduce a un VAR para las primeras diferencias de \(r_{s,t}\) y \(r_{l,t}\). Esto es, un VAR para  $\Delta r_{s,t}$ y $\Delta r_{l,t}$.

## Procedimiento de Engle–Granger

### Procedimiento de Engle–Granger

Consideremos dos variables, \(y_t\) y \(z_t\), posiblemente \(I(1)\). El procedimiento de Engle y Granger consta de cuatro pasos.

### Paso 1

Confirmar el orden de integración de \(y_t\) y \(z_t\):

- Si las dos variables son efectivamente  \(I(1)\) continuamos al paso 2.

- Si las dos variables están integradas de diferente orden, podemos concluir que no están cointegradas.

- Si las dos variables son  \(I(0)\) (estacionarias) ajustamos a cada una de ellas un modelo del tipo ARMA.

### Paso 2

Estimar la relación de largo plazo entre \(y_t\) y \(z_t\):

$$
y_t = \beta_0 + \beta_1 z_t + u_t.
$$

Para que exista cointegración, es necesario que el término \(u_t\) sea estacionario. Para esto, y dado que \(u_t\) es desconocido, aplicamos una prueba de Dickey-Fuller (aumentada) al término:

$$
e_t = y_t - \hat{y}_t
$$

_Nota_. En la prueba de DF, usamos las **tablas de Engle-Granger** en lugar de las de DF.


### Paso 3

Si $y_t$ y $z_t$ están cointegradas, el ECM (como un VAR restringido):

$$
\begin{align}
\Delta y_t &= \alpha_1 + \alpha_y\,\left(y_{t-1} - \beta_0 - \beta_1 z_{t-1}\right)
             + \sum_{i=1}^{p}a_{1,1}(i)\,\Delta y_{t-i}
             + \sum_{i=1}^{p}a_{1,2}(i)\,\Delta z_{t-i}
             + \varepsilon_{y,t}\\
\Delta z_t &= \alpha_2 + \alpha_z\,\left(y_{t-1} - \beta_0 - \beta_1 z_{t-1}\right)
             + \sum_{i=1}^{p}a_{2,1}(i)\,\Delta y_{t-i}
             + \sum_{i=1}^{p}a_{2,2}(i)\,\Delta z_{t-i}
             + \varepsilon_{z,t}\\
\end{align}
$$


Engle–Granger sugieren sustituir $y_{t-1} - \beta_0 - \beta_1 z_{t-1}$ por $\hat e_{t-1}$ obtenido en el paso 2.

### Paso 4

Revisamos si el modelo es adecuado:

- Revisamos si los residuales del modelo son ruidos blancos.

- Revisamos la estimación de las velocidades de ajuste. Si estos son estadísticamente iguales a cero, concluimos que no existe un ECM.

- Si el ECM es válido, podemos calcular las funciones de impulso-respuesta y descomposición de la varianza para analizar el comportamiento del modelo.

### Ejemplo (1/9)

Consideremos al Producto Interno Bruto de Estados Unidos (USA) y de Australia (AUS).


```{r, echo=FALSE, results="show", message=FALSE, warning=FALSE, out.width='70%', out.height='60%'}
library(tidyverse)
library(here)
library(zoo)     # para manejar trimestres (yearqtr)
library(urca)    # pruebas de raíz unitaria y cointegración

# Cargar datos USA–Australia
usaus <- read_csv(here("data/E323--USAUS.csv")) |> 
  mutate(
    date = as.yearqtr(obs, format = "%YQ%q")
  )

usa_ts <- ts(usaus$usa, start = c(1970, 1), frequency = 4)
aus_ts <- ts(usaus$aus, start = c(1970, 1), frequency = 4)

# Construir diferencias
usaus_diff <- usaus |>
  arrange(date) |>
  mutate(
    d_usa = c(NA, diff(usa)),
    d_aus = c(NA, diff(aus))
  )

# Pasar a formato largo para graficar
gdp_long <- usaus_diff |>
  select(date, usa, aus, d_usa, d_aus) |>
  pivot_longer(
    cols = -date,
    names_to = "serie",
    values_to = "valor"
  ) |>
  mutate(
    # Orden didáctico deseado en las facetas:
    # fila 1: usa | aus
    # fila 2: d_usa | d_aus
    serie = factor(serie,
                   levels = c("usa", "aus", "d_usa", "d_aus"))
  )

# Gráfica
ggplot(gdp_long, aes(x = date, y = valor)) +
  geom_line() +
  facet_wrap(~ serie, ncol = 2, scales = "free_y") +
  labs(
    x = NULL,
    y = NULL,
    title = "PIB real USA y Australia: niveles y primeras diferencias"
  ) +
  theme_minimal()

```


### Ejemplo (2/9)

El primer paso del procedimiento de Engle-Granger consiste en confirmar el orden de integración de ambas series. Una prueba de Dickey-Fuller (para un modelo con tendencia y un rezago) indica que la serie \(USA\sim I(1)\): 

```{r, echo=FALSE, results="hide", message=FALSE, warning=FALSE, out.width='70%', out.height='60%'}

# ADF en niveles con constante y tendencia
adf_usa_lvl <- ur.df(usa_ts, type = "trend", lags = 2)
adf_aus_lvl <- ur.df(aus_ts, type = "trend", lags = 2)

summary(adf_usa_lvl)
summary(adf_aus_lvl)

# ADF en primeras diferencias con sólo constante (drift)
d_usa_ts <- diff(usa_ts)
d_aus_ts <- diff(aus_ts)

adf_usa_diff <- ur.df(d_usa_ts, type = "drift", lags = 0)
adf_aus_diff <- ur.df(d_aus_ts, type = "drift", lags = 0)

sadf_usa <- summary(adf_usa_diff)
sadf_aus <- summary(adf_aus_diff)

```

```{r, echo=FALSE, results="show", message=FALSE, warning=FALSE, out.width='70%', out.height='60%'}

adf_usa_diff
sadf_usa@cval

```

### Ejemplo (3/9)


De igual forma, una prueba de Dickey-Fuller (para un modelo con tendencia y un rezago). indica que la serie \(AUS\sim I(1)\): 

```{r, echo=FALSE, results="show", message=FALSE, warning=FALSE, out.width='70%', out.height='60%'}

adf_aus_diff
sadf_aus@cval

```


### Ejemplo (4/9)

El segundo paso del procedimiento de Engle-Granger comienza estimando la relación de largo plazo entre las series USA y AUS. Aquí estimamos la siguiente relación:

$$
aus_t = \beta_0 + \beta_1 usa_t + u_t
$$

```{r, echo=FALSE, results="show", message=FALSE, warning=FALSE, out.width='70%', out.height='60%'}

coint_reg <- lm(aus ~ usa, data = usaus)
summary(coint_reg)

usaus <- usaus |>
  mutate(
    ehat = resid(coint_reg)   # residuales de la relación de largo plazo
  )

```


### Ejemplo (5/9)

En el Paso 2 del procedimiento de Engle-Granger, tenemos que recuperar el residual de la relación entre las series USA y AUS. 

$$
e_t = aus_t - b_0 - b_1 usa_t
$$

donde \(b_0 \) y \(b_1\) son los estimadores de MCO. Para que las series USA y AUS estén cointegradas, es necesario que este residual se comporte como un ruido blanco (esto es, una serie estacionaria: \(e_t\sim I(0)\)).

### Ejemplo (6/9)

Graficamos el término de corrección de errores, \(e_t\). ¿Parece un ruido blanco?

```{r, echo=FALSE, results="show", message=FALSE, warning=FALSE, out.width='70%', out.height='60%'}

ggplot(usaus, aes(x = date, y = ehat)) +
  geom_line() +
  labs(
    x = NULL,
    y = "Error de equilibrio",
    title = "Término de corrección de errores (AUS - β·USA)"
  ) +
  theme_minimal()

```

### Ejemplo (7/9)

Una prueba de Dickey-Fuller aumentada  aplicada a \(e_t\), indica que este es, de hecho, estacionario: 

```{r, echo=FALSE, results="hide", message=FALSE, warning=FALSE, out.width='70%', out.height='60%'}

ehat_ts <- ts(usaus$ehat, start = c(1970, 1), frequency = 4)
adf_ehat <- ur.df(ehat_ts, type = "none", lags = 0)
sadf_ehat <- summary(adf_ehat)

```

```{r, echo=FALSE, results="show", message=FALSE, warning=FALSE, out.width='70%', out.height='60%'}


adf_ehat
sadf_ehat@cval

```


### Ejemplo (8/9)

Finalmente, dado que las series USA y AUS parecen estar cointegradas, estimamos el modelo de corrección de errores. Este es el Paso 3 del procecimiento de Engle-Granger. Para la serie AUS tenemos:

```{r, echo=FALSE, results="show", message=FALSE, warning=FALSE, out.width='70%', out.height='60%'}

usaus_ecm <- usaus |>
  arrange(date) |>
  mutate(
    d_aus   = c(NA, diff(aus)),
    d_usa   = c(NA, diff(usa)),
    ehat_l1 = dplyr::lag(ehat)
  ) |>
  drop_na(d_aus, d_usa, ehat_l1)

# ECM para Australia
ecm_aus <- lm(d_aus ~ 1 + ehat_l1, data = usaus_ecm)
summary(ecm_aus)

```

### Ejemplo (9/9)

El modelo de corrección de errores para USA es:

```{r, echo=FALSE, results="show", message=FALSE, warning=FALSE, out.width='70%', out.height='60%'}

# ECM para USA
ecm_usa <- lm(d_usa ~ 1 + ehat_l1, data = usaus_ecm)
summary(ecm_usa)

```

## Modelo de corrección de errores vectorial (VECM)

### Modelo de corrección de errores vectorial (VECM)

El modelo de corrección de errores permite describir el ajuste de _una variable_ ante desviaciones del equilibrio de largo plazo. Sin embargo, este enfoque tiene dos limitaciones importantes:

1. Solo permite un vector de cointegración.

2. Modela el ajuste ecuación por ecuación, no como un sistema.

En contextos multivariados, especialmente cuando varias variables interactúan simultáneamente, es natural permitir que _todas_ respondan a los desequilibrios de largo plazo. El modelo que permite hacerlo es el **Modelo de Corrección de Errores Vectorial (VECM)**.

### Del VAR al VECM

Consideremos un modelo VAR(\(p\)) para un vector \(k\times 1\) de variables \(y_t\):

$$
y_t = A_1 y_{t-1} + A_2 y_{t-2} + \dots + A_p y_{t-p} + u_t,
\quad u_t \sim WN(0,\Sigma).
$$

Restando \(y_{t-1}\) de ambos lados y reordenando términos, obtenemos:

$$
\Delta y_t
= \Pi\, y_{t-1}
+ \Gamma_1 \Delta y_{t-1}
+ \Gamma_2 \Delta y_{t-2}
+ \dots
+ \Gamma_{p-1} \Delta y_{t-p+1}
+ u_t,
$$

donde:

$$
\Pi = -(I - A_1 - A_2 - \dots - A_p),
$$

y las matrices \(\Gamma_i\) recogen la dinámica de corto plazo.

### Cointegración y la matriz \(\Pi\) (1/2)

La relación anterior se conoce como la **forma VECM del VAR**. La matriz \(\Pi\) contiene toda la información relevante sobre el _largo plazo_ del sistema. Dependiendo de su rango, pueden darse tres casos:

- Si \(\text{rank}(\Pi) = 0\), no existe cointegración y el modelo se reduce a un VAR en primeras diferencias.

- Si \(\text{rank}(\Pi) = k\), todas las variables son estacionarias en niveles.

- Si \(0 < \text{rank}(\Pi) = r < k\), existen \(r\) **relaciones de cointegración**.


### Cointegración y la matriz \(\Pi\) (2/2)

Cuando existen \(r\) relaciones de cointegración, la matriz \(\Pi\) puede factorizarse como:

$$
\Pi = \alpha \beta',
$$

donde: \(\beta\) es una matriz \(k \times r\) cuyos vectores columna son los _vectores de cointegración_, y  \(\alpha\) es una matriz \(k \times r\) que contiene las _velocidades de ajuste_ de cada variable ante desviaciones del equilibrio.


### Interpretación del VECM

Cada ecuación del VECM contiene dos componentes fundamentales:

1. **Dinámica de corto plazo**, capturada por las primeras diferencias y las matrices \(\Gamma_i\).

2. **Corrección de errores**, capturada por el término \(\alpha\beta' y_{t-1}\), que mide cómo las variables reaccionan ante desequilibrios de largo plazo.

Aunque todas las ecuaciones comparten las mismas relaciones de equilibrio \(\beta\), cada variable puede ajustarse de manera distinta, dependiendo de los coeficientes de \(\alpha\).

### Relación entre ECM y VECM

<span class="emphasis-blue">Nota</span>

El modelo de corrección de errores univariado (ECM) es un caso particular del VECM.

- Cuando \(k=2\) y \(r=1\), el VECM se reduce a un sistema con un solo término de corrección de errores.

- Al estimar una sola ecuación de ese sistema, se obtiene el ECM de Engle–Granger.

En este sentido, el VECM generaliza el enfoque de Engle–Granger a sistemas multivariados.

### Estimación del VECM: método de Johansen

El VECM se estima habitualmente mediante el **método de Johansen**, el cual:

- se basa en máxima verosimilitud,
- permite determinar el rango de cointegración \(r\),
- estima simultáneamente las matrices \(\alpha\) y \(\beta\),
- es válido para sistemas con más de dos variables.

El método utiliza dos pruebas estadísticas para determinar \(r\):

- la **prueba de la traza** (_trace test_), y  
- la **prueba del máximo eigenvalor** (_maximum eigenvalue test_).

Ambas contrastan la hipótesis nula de que el número de vectores de cointegración es menor o igual a un valor dado.

### Ejemplo VECM (1/5)

Consideremos nuevamente el ejemplo del PIB real de Estados Unidos y Australia.

Dado que ambas series parecen ser \(I(1)\) y el procedimiento de Engle–Granger sugiere cointegración, podemos estimar un VECM mediante el método de Johansen.

```{r, echo=FALSE, results="show", message=FALSE, warning=FALSE}

library(vars)
# Base para Johansen

y <- usaus |> dplyr::select(usa, aus)

# VECM de Johansen

vecm_jo <- ca.jo(y,
                 type = "trace",
                 ecdet = "const",
                 K = 2)

svecm_jo <- summary(vecm_jo)
```


### Ejemplo VECM (2/5)

La prueba de la traza permite determinar el número de relaciones de cointegración.

```{r, echo=FALSE, results="show", message=FALSE, warning=FALSE}
svecm_jo
```

La hipótesis nula es:

$$
H_0: r \leq r_0,
$$
donde \(r\) representa el rango de cointegración.


### Ejemplo VECM (3/5)

Los vectores de cointegración estimados por Johansen son:

```{r, echo=FALSE, results="show", message=FALSE, warning=FALSE}

vecm_fit <- cajorls(vecm_jo, r = 1)
summary(vecm_fit$rlm)

```

Los coeficientes asociados al término de corrección de errores representan las velocidades de ajuste de cada variable ante desviaciones del equilibrio de largo plazo.

### Ejemplo VECM (4/5)

Interpretación:

- El VECM incorpora simultáneamente: 1) la dinámica de corto plazo, y 2) el equilibrio de largo plazo.

-  El término de corrección de errores indica cómo reaccionan USA y AUS ante desviaciones del equilibrio.

- Una vez estimado el VECM, es posible calcular funciones de impulso–respuesta, descomposición de la varianza, etc.



