---
title: "Series de Tiempo Económicas"
subtitle: "Vectores Autorregresivos"
author: 
  - "Alejandro Mosiño - _Universidad de Guanajuato_"
date: "v. 2026.05.11"

knit: (function(inputFile, encoding) {
  rmarkdown::render(inputFile, encoding = encoding, output_dir = "../docs") })

output: 
  ioslides_presentation:
    widescreen: true
    smaller: true
    transition: 0
    slide_level: 3
    css: ../src/custom.css
---

<a class="pdf-footer" href="MTX3--05--VAR.pdf" target="_blank">
  PDF
</a>

## Modelos de regresión con series de tiempo

### El modelo de regresión lineal 

El modelo de regresión lineal en un contexto de series de tiempo es:



$$
\begin{align}
y_t &= \beta_1 + \beta_2 x_t + \varepsilon_t;\\
\varepsilon_t &\sim WN(0,\sigma^2)
\end{align}
$$


¿Cómo usamos este modelo para hacer predicciones?

### Pronóstico condicional (1/2)

Podemos utilizar el modelo de regresión lineal para hacer un pronóstico de $y_t$ _condicional_ a los supuestos sobre la variable $x_t$. Por ejemplo:

$$
\mathbb{E}\left(y_{T+h}|x_{T+h}\right)^\ast = \beta_1 + \beta_2 x_{T+h}^\ast
$$

donde hemos supuesto que el valor de $x_t$ en el periodo $T+h$ es $x_{T+h}^*$. Este tipo de análisis se conoce en la práctica como **análisis de escenarios** o **análisis de contingencia**.

### Pronóstico condicional (2/2)

Por supuesto, si suponemos que $\varepsilon_t$ es un ruido blanco gaussiano, entonces la distribución condicional del pronóstico es:

$$
y_{T+h}|x_{T+h}^\ast \sim \mathcal{N}(y_{T+h}|x_{T+h}^\ast,\sigma^2)
$$

Esto nos permite calcular intervalos de confianza para la predicción.



### Incertidumbre en los parámetros (1/2)

Naturalmente, el pronóstico que acabamos de realizar no está exento de incertidumbre. Para ver esto, estimamos el modelo por MCO y lo evaluamos en $x_{T+h}^*$. En este caso, el pronóstico para el periodo \(T+h\) es:

$$
\hat{y}_{T+h,T}|x_{T+h}^\ast = b_1 + b_2 x_{T+h}^\ast, \\
$$
y el residual:

$$
\begin{align}
e_{T+h,T} &= y_{T+h} - \hat{y}_{T+h,T}|x_{T+h}^\ast\\
& = (\beta_1 - b_1) + (\beta_2 - b_2) x_{T+h}^\ast + \varepsilon_{T+h}
\end{align}
$$


### Incertidumbre en los parámetros (2/2)

Si calculamos la varianza del residual:

$$\mathbb{V}ar(e_{T+h,T}) = \mathbb{V}ar(b_1) + x_{T+h}^{\ast 2}\mathbb{V}ar(b_2) + \sigma^2$$
donde los primeros dos términos reflejan la incertidumbre en los parámetros del modelo. Entonces, para construir un intervalo de confianza para el pronóstico que refleje esta incertidumbre:

$$\hat{y}_{T+h}|x_{T+h}^\ast \sim \mathcal{N}(\hat{y}_{T+h}|x_{T+h}^\ast,\mathbb{V}ar(b_1) + x_{T+h}^{\ast 2}\mathbb{V}ar(b_2) + \sigma^2)$$



### Pronóstico no condicional (1/2)

En ocasiones deseamos encontrar el mejor pronóstico posible para $y_t$. Esto es, un **pronóstico no condicional**. Para hacer esto, es necesario insertar un pronóstico óptimo para $x_t$, $x_{T+h,T}$, en la ecuación.

$$y_{T+h,T} = \beta_1 + \beta_2 x_{T+h,T}$$

Naturalmente, no siempre contamos con este valor futuro de $x_t$ (tenemos un modelo para $y_t$, no para $x_t$).



### Pronóstico no condicional (2/2)

Una solución consiste en estimar $y_t$ usando como regresores los valores pasados de $x_t$: $x_{t-h}, x_{t-h-1}, x_{t-h-2},\dots$. Por ejemplo, si deseamos pronosticar un periodo hacia adelante, podemos usar el modelo:

$$y_t = \beta_1 + \beta_2 x_{t-1} + \varepsilon_t$$

Por supuesto, es posible incluir más retardos de $x_t$. También, es importante resaltar que si el objetivo es pronosticar $y_t$ $h$ periodos hacia adelante, las variables $x_t$ deben retardarse al menos $h$ periodos.



### Rezagos distribuidos (1/2)

El modelo anterior puede generalizarse como (nota el cambio de notación):

$$
y_t = \phi_0 + \sum_{i=1}^{N_x}\gamma_i x_{t-i} + \varepsilon_t
$$

En este caso decimos que $y_t$ depende de los **rezagos distribuidos** de $x_t$. Pero, ¿cuánto vale \(N_x\)?

_Nota_. ¿Por qué este modelo tendrá este nombre?



### Rezagos distribuidos (2/2)

Para elegir el valor de \(N_x\) tenemos varias opciones:

- Usar pruebas de significancia estadística.
- Usar los criterios de información (AIC y BIC).
- Revisar el comportamiento de los residuales.

Los modelos con rezagos distribuidos (si las series son estacionarias) pueden estimarse por MCO o por MCG.

### Modelo autorregresivo con rezagos distribuidos (1/2)

Los modelos con rezagos distribuidos pueden generalizarse aun más:


$$
y_t = \phi_0 + \sum_{i=1}^{N_y}\phi_i y_{t-i} + \sum_{j=1}^{N_x}\gamma_j x_{t-j} + \varepsilon_t
$$


En este modelo hemos agregado retardos de la variable dependiente. Este es un **modelo AR con rezagos distribuidos (ARDL) de orden \(N_y, N_x\)**. Este puede estimarse (si las series son estacionarias _y no cointegradas_) por Máxima Verosimilitud, MCO o MCG.

### Modelo autorregresivo con rezagos distribuidos (2/2)

<span class="emphasis-blue">Nota</span>

Se puede mostrar que los modelos ARDL pueden expresarse como modelos con _errores ARMA_. Para ver esto, considera el modelo \(ARDL(N_y, N_x)\):

$$
y_t = \phi_0 + \sum_{i=1}^{N_y}\phi_i y_{t-i} + \sum_{j=1}^{N_x}\gamma_i x_{t-j} + \varepsilon_t
$$
El operador de rezagos nos permite reescribir el modelo como:

$$
y_t = \frac{\phi_0}{\Phi(L)} + \frac{\Gamma(L)}{\Phi(L)} x_{t} + \frac{1}{\Phi(L)}\varepsilon_t; \quad \Phi(L)=1-\sum_{i=1}^{N_y}\phi_i L^i;\quad
\Gamma(L)=\sum_{j=0}^{N_x}\gamma_j L^j.
$$


Nota que el término\(\frac{1}{\Phi(L)}\varepsilon_t\) induce un \(MA(\infty)\) en el error, lo cual es equivalente a un modelo ARMA bajo invertibilidad. 


### Ejemplo (1/4)

Consideremos el siguiente modelo:

$$
u_t = \phi_0 + \phi_1 u_{t-1} + \phi_2 u_{t-2} + \gamma_1 g_{t-1} + \varepsilon_t
$$

Donde:

- \(u_t\) es la tasa de desempleo en tiempo t,
- \(g_t\) es la tasa de crecimiento del PIB en tiempo t.



### Ejemplo (2/4)

Usando datos de los Estados Unidos tenemos que:

```{r, echo=FALSE, results="show", message=FALSE, warning=FALSE}

library(tidyverse)
library(here)
library(dynlm)
library(knitr)
library(broom)
library(forecast)

us_data <- read.csv(here("data/E318--USmacro.csv"))
usmacro <- ts(us_data[,-1], start =c(1948,1), frequency = 4)

ardl_model <- lm(u~lag(u,1)+lag(u,2)+lag(g,1), data=usmacro)

kable(tidy(ardl_model),
      format = "html",
      caption = "Modelo ARDL(2,1)",
      table.attr = 'class="clean-table"')
```

### Ejemplo (3/4)

Podemos hacer pronósticos usando modelos autorregresivos con rezagos distribuidos usando las mismas técnicas aprendidas antes (ver modelos ARMA). 

```{r, echo=FALSE, results="hide", message=FALSE, warning=FALSE, out.width='70%', out.height='60%'}

u <- ts(us_data$u, start=c(1948,1), freq=4)
g <- ts(us_data$g, start=c(1948,1), freq=4)
g_1 <- stats::lag(g, k = -1)
TR  <- ts.intersect(y = u, xL1 = g_1)
train   <- window(TR, end = c(2013,4))
test_x  <- window(TR[,"xL1"], start = c(2014,1))
y_tr    <- train[,"y"]
x_tr    <- train[,"xL1"]
 
fit_armax <- Arima(y_tr, order = c(2,0,0), xreg = x_tr, include.mean = TRUE)
h   <- length(test_x)
fc  <- forecast(fit_armax, xreg = as.matrix(test_x), h = h)

y_te <- window(TR[,"y"], start = start(test_x), end = end(test_x))

autoplot(fc) +
  autolayer(y_te, series = "Observado (test)") +
  labs(title = "ARDL(2,1), Desempleo vs Crecimiento del PIB",
       subtitle = "Train: 1948Q1–2013Q4 | Test: 2014Q1–2016Q1",
       x = NULL, y = "Tasa de desempleo") +
  theme_minimal() +
  theme(legend.position = "none")

```


### Ejemplo (4/4)

La representación ARMA del modelo ARDL nos permite calcular su _función de impulso-respuesta_. En el ejemplo tenemos:

```{r, echo=FALSE, results="hide", message=FALSE, warning=FALSE, out.width='70%', out.height='60%'}

coefs <- coef(fit_armax)

# Extrae phi1, phi2 de forma robusta
phi1 <- unname(coefs[grep("^ar1$", names(coefs))])
phi2 <- unname(coefs[grep("^ar2$", names(coefs))])

# Coeficiente de x_{t-1} (Arima suele llamar "xreg", "xreg1", etc.)
gx_idx <- grep("^xreg", names(coefs))
stopifnot(length(gx_idx) >= 1)
gamma1 <- unname(coefs[gx_idx[length(gx_idx)]])

H <- 20  # horizonte (edítame)

# --- IRF a choque en el error: IRF_ε(h) ---
# Recursión AR(2): θ_0 = 1, θ_{-1} = 0, θ_h = φ1 θ_{h-1} + φ2 θ_{h-2} (h>=1)
theta <- numeric(H + 1)
theta[1] <- 1  # h=0
if (H >= 1) theta[2] <- phi1
for (h in 3:(H + 1)) {
  theta[h] <- phi1 * theta[h - 1] + phi2 * theta[h - 2]
}
irf_eps <- data.frame(h = 0:H, IRF = theta, type = "Choque en ε (AR)")

# --- Multiplicadores dinámicos a impulso en x: IRF_x(h) ---
# ARDL(2,1): ψ_0 = 0 (por el rezago), ψ_1 = γ1, y ψ_h = φ1 ψ_{h-1} + φ2 ψ_{h-2} (h>=2)
psi <- numeric(H + 1)
psi[1] <- 0                 # h=0 (sin efecto por el lag)
if (H >= 1) psi[2] <- gamma1  # h=1
for (h in 3:(H + 1)) {
  psi[h] <- phi1 * psi[h - 1] + phi2 * psi[h - 2]
}
irf_x <- data.frame(h = 0:H, IRF = psi, type = "Impulso en x (multiplicador)")

irf_df <- rbind(irf_eps, irf_x)

# --- IRFs para ARDL(2,1) ≈ AR(2)+x_{t-1} exógeno (subgráficos) ------------

library(ggplot2)

coefs <- coef(fit_armax)

# φ1, φ2 del AR(2)
phi1 <- unname(coefs[grep("^ar1$", names(coefs))])
phi2 <- unname(coefs[grep("^ar2$", names(coefs))])

# γ1 del x_{t-1} (nombre suele empezar con "xreg")
gx_idx <- grep("^xreg", names(coefs))
stopifnot(length(gx_idx) >= 1)
gamma1 <- unname(coefs[gx_idx[length(gx_idx)]])

H <- 20  # horizonte para la IRF

## IRF a choque en el error ε_t
theta <- numeric(H + 1)
theta[1] <- 1
if (H >= 1) theta[2] <- phi1
for (h in 3:(H + 1)) theta[h] <- phi1*theta[h-1] + phi2*theta[h-2]
irf_eps <- data.frame(h = 0:H, IRF = theta, panel = "Choque unitario")

## Multiplicadores dinámicos a impulso en x_t
psi <- numeric(H + 1)
psi[1] <- 0                 # h=0 (no efecto por el lag en x)
if (H >= 1) psi[2] <- gamma1
for (h in 3:(H + 1)) psi[h] <- phi1*psi[h-1] + phi2*psi[h-2]
irf_x <- data.frame(h = 0:H, IRF = psi, panel = "Impulso en la tasa de crecimiento")

irf_df <- rbind(irf_eps, irf_x)

# --- Subgráficos con facet_wrap (dos columnas) ---
ggplot(irf_df, aes(h, IRF)) +
  geom_hline(yintercept = 0) +
  geom_line(linewidth = 0.9) +
  facet_wrap(~ panel, ncol = 2, scales = "free_y") +
  labs(
    title = "Funciones Impulso–Respuesta (ARDL(2,1))",
    x = "h (horizonte)", y = "Respuesta"
  ) +
  theme_minimal() +
  theme(
    legend.position = "none",
    strip.text = element_text(face = "bold"),
    panel.spacing = unit(1, "lines")
  )

```




## Vectores Autorregresivos

### ¿Qué son los vectores autorregresivos?

Los **modelos con vectores autorregresivos (VAR)** son una generalización de los _modelos autorregresivos uniecuacionales (AR) y de rezagos distribuidos (DL)_. Estos sirven para capturar la evolución y las interdependencias entre múltiples series de tiempo.

### Vectores autorregresivos: ejemplo

Como ejemplo, consideramos la relación entre el inicio y el fin de construcción de nuevas viviendas en los Estados Unidos:


```{r, echo=FALSE, results="hide", message=FALSE, warning=FALSE, out.width='70%', out.height='60%'}

library(tidyverse)
library(here)
library(astsa)

culer = c('cyan4', 4, 2, 6)

housing <- read.csv(here("data/E319--Housing.csv"))
housing <- ts(housing[,2:3], start =c(1968,1), frequency = 12)
tsplot(cbind(housing), type='o', pch=19, col=culer, spaghetti=TRUE, main="Mercado de Vivienda en los Estados Unidos", xlab="Tiempo", addLegend=TRUE)

dev.off()

```


### Estructura de los VAR (1/5)

Un VAR involucra \(k\) variables. En un vector autorregresivo de orden \(p\) con \(k\) variables, VAR(\(p\)), tenemos que estimar \(k\) diferentes ecuaciones. En cada ecuación tenemos como regresores \(p\) rezagos de la variable dependiente y \(p\) rezagos de todas las demás variables del sistema. 

Por ejemplo, para un VAR(\(1\)) con dos variables, \(y_{1,t}\) y \(y_{2,t}\), tenemos:

$$
\begin{align}
y_{1,t} &= \phi^1_{1,1}y_{1,t-1} + \phi^1_{2,1}y_{2,t-1} + \varepsilon_{1,t} \\
y_{2,t} &= \phi_{1,1}^2y_{1,t-1} + \phi_{2,1}^2y_{2,t-1} + \varepsilon_{2,t} \\
\varepsilon_{1,t} & \sim WN(0,\sigma^2_1) \\
\varepsilon_{2,t} & \sim WN(0,\sigma^2_2) \\
\end{align}
$$
y:

$$
\begin{align}
\mathbb{C}ov(\varepsilon_{1,t},\varepsilon_{2,\tau}) & = 
\begin{cases} \sigma_{12}; & \ t=\tau \\
0; & \ t \neq \tau \\
\end{cases}
\end{align}
$$

### Estructura de los VAR (2/5)

Un VAR(\(1\)) puede escribirse en una forma más compacta:

$$
\mathbf{y}_t = \boldsymbol{\phi}_1 \mathbf{y}_{t-1} + \boldsymbol{\varepsilon}_t
$$

donde:

$$
\mathbf{y}_t = \begin{pmatrix} y_{1,t} \\ y_{2,t}\end{pmatrix}; \qquad
\boldsymbol{\phi}_1 = \begin{pmatrix} \phi_{1,1}^1 & \phi_{2,1}^1 \\ \phi^2_{1,1} & \phi^2_{2,1}\end{pmatrix}; \qquad
\boldsymbol{\varepsilon}_t = \begin{pmatrix} \varepsilon_{1,t} \\ \varepsilon_{2,t}\end{pmatrix}
$$


### Estructura de los VAR (3/5)

<span class="emphasis-blue">Ejercicio</span>

Considera el siguiente modelo VAR(\(2\)):

$$
\begin{align}
y_{1,t} &= \phi^1_{1,1}y_{1,t-1} + \phi_{2,1}^1y_{2,t-1} + \varepsilon_{1,t} \\
y_{2,t} &= \phi_{1,1}^2y_{1,t-1} + \phi_{2,2}^2y_{2,t-2} + \varepsilon_{2,t} \\
\varepsilon_{1,t-1} & \sim WN(0,\sigma^2_1) \\
\varepsilon_{2,t-1} & \sim WN(0,\sigma^2_2) \\
\mathbb{C}ov(\varepsilon_{1,t},\varepsilon_{2,\tau}) & = 
\begin{cases} \sigma_{12}; & \ t=\tau \\
0; & \ t \neq \tau \\
\end{cases}
\end{align}
$$

Escribe el modelo en forma compacta.


### Estructura de los VAR (4/5)

En general, un VAR(\(p\)) puede escribirse como:


$$
\mathbf{y}_t = \boldsymbol{\phi}_1 \mathbf{y}_{t-1} + \boldsymbol{\phi}_2 \mathbf{y}_{t-2} + \dots + \boldsymbol{\phi}_p \mathbf{y}_{t-p} + \boldsymbol{\varepsilon}_t
$$

O como:

$$
\boldsymbol{\Phi}(L)\mathbf{y}_t=\boldsymbol{\varepsilon}_t
$$

Donde \(\boldsymbol{\Phi}(L)\) es un polinomio de orden \(p\):

$$
\boldsymbol{\Phi}(L) = \mathbf{I}_k - \boldsymbol{\phi}_1 L - \boldsymbol{\phi}_2 L^2 - \boldsymbol{\phi}_p L^p
$$

### Estructura de los VAR (5/5)

Además, es fácil deducir que, para un VAR(\(p\)):

$$
\begin{align}
\mathbb{E}(\boldsymbol{\varepsilon}_t) &= \mathbf{0} \\
\mathbb{E}(\boldsymbol{\varepsilon}_t \boldsymbol{\varepsilon}_\tau') &= \begin{cases} \boldsymbol{\Omega} & \ t=\tau \\
\mathbf{0} & \ t \neq \tau
\end{cases}
\end{align}
$$
donde \(\boldsymbol{\Omega}\) es una matriz cuadrada de tamaño \(k\), simétrica y definida positiva.

### Estacionariedad de los VAR (1/5)


Igual que para los procesos AR(\(p\)), un proceso VAR(\(p\)) es estacionario en tanto las raíces del polinomio:

$$
|\mathbf{I}_k - \boldsymbol{\phi}_1 L - \boldsymbol{\phi}_2 L^2 - \boldsymbol{\phi}_p L^p|=0
$$

se encuentren _fuera del círculo unitario_.


### Estacionariedad de los VAR (2/5)

<span class="emphasis-blue">Ejemplo</span>

Consideremos el proceso:

$$
\mathbf y_t =
\begin{pmatrix}
0.7 & 0.2\\
0.1 & 0.6
\end{pmatrix}
\mathbf y_{t-1} + \boldsymbol\varepsilon_t,
\qquad
\boldsymbol\varepsilon_t \sim WN(\mathbf 0, \boldsymbol\Omega)
$$

El polinomio característico del proceso es:

$$
|\mathbf I_2 - \boldsymbol{\Phi}_1 L| = 0
$$

En este caso, es fácil mostrar que raíces de este polinomio son:

$$
L_1 = \frac{1}{0.79}>1, \qquad L_2 = \frac{1}{0.51}>1
$$


### Estacionariedad de los VAR (3/5)

<span class="emphasis-blue">Nota</span>

La condición de estacionariedad se puede encontrar a partir de los _valores propios de una matriz cuadrada_. Para ver esto, considera un proceso VAR(\(p\)):

$$
\mathbf{y}_t = \boldsymbol{\phi}_1 \mathbf{y}_{t-1} + \boldsymbol{\phi}_2 \mathbf{y}_{t-2} + \dots + \boldsymbol{\phi}_p \mathbf{y}_{t-p} + \boldsymbol{\varepsilon}_t
$$

Definimos la **matriz compañera** como:

$$
\mathbf{A} = \begin{pmatrix} \boldsymbol{\phi}_1 & \boldsymbol{\phi}_2 & \dots & \boldsymbol{\phi}_{p-1} & \boldsymbol{\phi}_{p}\\
\mathbf{I}_k & \mathbf{0} & \dots & \mathbf{0} & \mathbf{0}\\
\mathbf{0} & \mathbf{I}_k & \dots & \mathbf{0} & \mathbf{0}\\
\vdots & \vdots & \ddots & \vdots & \vdots \\  
\mathbf{0} & \mathbf{0} & \dots & \mathbf{I}_k & \mathbf{0}
\end{pmatrix}
$$
Para que este proceso sea estacionario, es necesario que los _valores propios de la matriz compañera_ se encuentren _dentro_ del círculo unitario.


### Estacionariedad de los VAR (4/5)

<span class="emphasis-blue">Ejemplo</span>

Consideremos el proceso:

$$
\mathbf y_t =
\begin{pmatrix}
0.7 & 0.2\\
0.1 & 0.6
\end{pmatrix}
\mathbf y_{t-1} + \boldsymbol\varepsilon_t,
\qquad
\boldsymbol\varepsilon_t \sim WN(\mathbf 0, \boldsymbol\Omega)
$$

Muestra que los valores propios de la matriz \(\boldsymbol{\Phi}_1\) son:


$$
\lambda_1 = 0.79<1, \qquad \lambda_2 = 0.51<1
$$


### Estacionariedad de los VAR (5/5)

<span class="emphasis-blue">Ejercicio</span>

Considera el proceso:

$$
\mathbf y_t=\begin{pmatrix}
0.50 & 0\\
0 & 0.40
\end{pmatrix}\,\mathbf y_{t-1}+\begin{pmatrix}
0.20 & 0\\
0 & 0.10
\end{pmatrix}\,\mathbf y_{t-2}+\boldsymbol\varepsilon_t,\quad
\boldsymbol\varepsilon_t\sim WN(\mathbf 0,\boldsymbol\Omega),
$$

1. Encuentra las raíces del polinomio \(|\mathbf I-\Phi_1 L-\Phi_2 L^2|=0\).

2. Encuentra la matriz compañera.

3. Encuentra los valores propios de la matriz compañera.

4. ¿Es este proceso estacionario?


### Matriz de autocovarianzas de un VAR(\(p\)) (1/3)


Considera un proceso VAR(\(p\)):

$$
\mathbf y_t
= \sum_{i=1}^{p} \boldsymbol\Phi_i\,\mathbf y_{t-i} + \boldsymbol\varepsilon_t,
\qquad \mathbb E(\boldsymbol\varepsilon_t)=\mathbf 0,
\qquad \mathbb E(\boldsymbol\varepsilon_t\boldsymbol\varepsilon_\tau’)=\begin{cases}\boldsymbol\Omega,& t=\tau\\ \mathbf 0,& t\ne \tau\end{cases}
$$

La **función de autocovarianzas** puede calcularse como:

$$
\boldsymbol\Gamma(h) \;=\; \mathbb E\big[(\mathbf y_t-\boldsymbol\mu)(\mathbf y_{t-h}-\boldsymbol\mu)’\big],\quad h=0,1,2,\dots
$$

_Nota._ Al igual que en el caso de los procesos AR(\(p\)), tenemos estacionariedad si \(\boldsymbol\Gamma(h)\) no depende de \(t\).


### Matriz de autocovarianzas de un VAR(\(p\)) (2/3)

Por simplicidad, supongamos que \(\boldsymbol\mu = \mathbf{0}\). En este caso:

$$
\boldsymbol\Gamma(h) \;=\; \mathbb E\big[\mathbf y_t\mathbf y_{t-h}’\big],\quad h=0,1,2,\dots
$$

### Matriz de autocovarianzas de un VAR(\(p\)) (3/3)

<span class="emphasis-blue">Nota</span>

Nota que ahora:

$$
\begin{align}
\boldsymbol\Gamma(h) \;&=\; \mathbb E\big[\mathbf y_t\mathbf y_{t-h}’\big]\\
&=\; \mathbb E\big[\mathbf y_{t+h}\mathbf y_{t+h-h}’\big]\\
&=\; \mathbb E\big[\mathbf y_{t+h}\mathbf y_{t}’\big]\\
&\neq\; \boldsymbol\Gamma(-h)
\end{align}
$$

Sin embargo:

$$
\begin{align}
\boldsymbol\Gamma(h)' &=\; \mathbb E\big[\mathbf y_{t+h}\mathbf y_{t}’\big]'\\
\;&=\; \mathbb E\big[\mathbf y_t \mathbf y_{t+h}’\big]\\
&=\; \boldsymbol\Gamma(-h)
\end{align}
$$


### Ecuaciones de Yule-Walker (1/2)

Las **ecuaciones de Yule-Walker** se calculan de manera similar al caso de los procesos AR(\(p\)). Estas nos ayudan a sistematizar el cálculo de la matriz de las autocovarianzas de un VAR(\(p\)).

_Paso 1_

Multiplicamos el proceso por \(\mathbf y_t’\) y calculamos el valor esperado:

$$
\mathbb E(\mathbf y_t\,\mathbf y_t’)
= \sum_{i=1}^{p} \boldsymbol\Phi_i\,\mathbb E(\mathbf y_{t-i}\,\mathbf y_t’)
\; +\; \mathbb E(\boldsymbol\varepsilon_t\,\mathbf y_t’)\\
$$

Usando la definición de un VAR(\(p\)) y las propiedades de \(\boldsymbol\varepsilon_t\):

$$
\boldsymbol\Gamma(0)
= \sum_{i=1}^{p} \boldsymbol\Phi_i\,\boldsymbol\Gamma(i)’ + \boldsymbol\Omega
$$


### Ecuaciones de Yule-Walker (2/2)

_Paso 2_

Ahora multiplicamos el proceso por \(\mathbf y_{t-h}’\) para \(h\geq 1\). Obtenemos que:

$$
\begin{align}
\mathbb{E}(\mathbf y_t\,\mathbf y_{t-h}’)
&= \sum_{i=1}^{p} \boldsymbol\Phi_i\,\mathbb E(\mathbf y_{t-i}\,\mathbf y_{t-h}’)
\; +\;\mathbb E(\boldsymbol\varepsilon_t\,\mathbf y_{t-h}’) \\
&=\sum_{i=1}^{p} \boldsymbol\Phi_i\,\mathbb E(\mathbf y_{t-i}\,\mathbf y_{t-h}’)
\end{align}
$$
Esto es:

$$
\boldsymbol\Gamma(h) = \sum_{i=1}^{p} \boldsymbol\Phi_i\,\boldsymbol\Gamma(h-i)
$$


### Ecuación de Lyapunov discreta (1/3)

Considera un VAR(\(1\)):

$$
\mathbf{y}_t = \boldsymbol{\phi}_1 \mathbf{y}_{t-1} + \boldsymbol{\varepsilon}_t
$$

El paso 1 implica: 

$$
\boldsymbol\Gamma(0)
= \boldsymbol\Phi_1\,\boldsymbol\Gamma(1)' + \boldsymbol\Omega
$$

El paso 2 implica: 

$$
\boldsymbol\Gamma(h) =\boldsymbol\Phi_1\,\boldsymbol\Gamma(h-1)
$$


### Ecuación de Lyapunov discreta (2/3)

Entonces:

$$
\boldsymbol\Gamma(0)
= \boldsymbol\Phi_1\,\boldsymbol\Gamma(0)\, \boldsymbol\Phi_1' + \boldsymbol\Omega
$$

Esta se conoce como **ecuación de Lyapunov discreta** y nos permite obtener la matriz de varianzas y covarianzas contemporáneas de un proceso VAR(\(1\)) estacionario.


### Ecuación de Lyapunov discreta (3/3)

<span class="emphasis-blue">Nota</span>

La ecuación de Lyapunov discreta se extiende de forma natural a procesos VAR(\(p\)). Para esto, el  modelo puede reescribirse en su **forma estado-espacio**:

$$
\boldsymbol\xi_t = F\,\boldsymbol\xi_{t-1} + \boldsymbol\nu_t,
$$
La covarianza estacionaria de \(\boldsymbol\xi_t\) satisface:

$$
\Gamma_\xi(0) = F\,\Gamma_\xi(0)\,F' + Q.
$$

El bloque superior izquierdo de \(\Gamma_\xi(0)\) corresponde a \(\Gamma(0)\) del VAR original.

### Ejemplo (1/2)

<span class="emphasis-blue">Ejemplo</span>

Considera el VAR(1):

$$
\mathbf y_t =
\begin{pmatrix}
0.7 & 0.2\\
0.1 & 0.6
\end{pmatrix}
\mathbf y_{t-1} + \boldsymbol\varepsilon_t,
\qquad
\boldsymbol{\Omega} =
\begin{pmatrix}
1 & 0.5\\
0.5 & 1
\end{pmatrix}
$$


Utiliza las ecuaciones de Yule–Walker para encontrar que:

$$
\boldsymbol\Gamma(0) \approx
\begin{pmatrix}
2.85 & 1.71\\
1.71 & 1.81
\end{pmatrix}.
$$

### Ejemplo (2/2)

A partir del resultado anterior, podemos encontrar que:

$$
\begin{align}
\boldsymbol\Gamma(1)
&= \Phi_1 \boldsymbol\Gamma(0)\\
&\approx
\begin{pmatrix}
2.47 & 1.64\\
1.28 & 1.31
\end{pmatrix}
\end{align}
$$
Y:

$$
\begin{align}
\boldsymbol\Gamma(2)
&= \Phi_1 \boldsymbol\Gamma(1)\\
&\approx
\begin{pmatrix}
2.01 & 1.39\\
1.04 & 1.03
\end{pmatrix}
\end{align}
$$

### Representación VMA(\(\infty\)) (1/3)

Supongamos que las raíces del polinomio \(|\boldsymbol\Phi(L)|=0\) se encuentran fuera del círculo unitario. En este caso, el polinomio \(\boldsymbol\Psi(L) = \boldsymbol\Phi(L)^{-1}\) existe, lo que nos permite expresar un proceso VAR(\(p\)) en la forma de un proceso VMA(\(\infty\)):

$$
\begin{align}
\mathbf{y}_t&=\boldsymbol{\Phi}(L)^{-1}\boldsymbol{\varepsilon}_t\\
&=\boldsymbol{\Psi}(L)\boldsymbol{\varepsilon}_t\\
&= \sum_{i=0}^\infty \boldsymbol{\Psi}_i\boldsymbol{\varepsilon}_{t-i}
\end{align}
$$
Con:

$$
\begin{align}
\boldsymbol{\Psi}_0 &= \mathbf{I}_k \\
\boldsymbol{\Psi}_1 &= \boldsymbol{\phi}_1 \\
\boldsymbol{\Psi}_2 &= \boldsymbol{\phi}_1 \boldsymbol{\Psi}_1 + \boldsymbol{\phi}_2\\
\vdots \\
\boldsymbol{\Psi}_s &= \boldsymbol{\phi}_1 \boldsymbol{\Psi}_{s-1} + \boldsymbol{\phi}_2 \boldsymbol{\Psi}_{s-2} + \dots + \boldsymbol{\phi}_p \boldsymbol{\Psi}_{s-p}
\end{align}
$$

### Representación VMA(\(\infty\)) (2/3)

<span class="emphasis-blue">Ejemplo</span>

Consideremos un VAR(\(1\)) bivariado:

$$
\mathbf y_t=\boldsymbol{\Phi}_1\,\mathbf y_{t-1}+\boldsymbol\varepsilon_t,
\qquad
\boldsymbol{\Phi}_1=\begin{pmatrix}0.7&0.2\\[2pt]0.1&0.6\end{pmatrix},
\quad
\mathbb E(\boldsymbol\varepsilon_t\boldsymbol\varepsilon_t’)=\boldsymbol\Omega
=\begin{pmatrix}1&0.5\\[2pt]0.5&1\end{pmatrix}.
$$

(Usando las propiedades del operador de rezagos, las cuales se extienden al caso matricial) No es difícil demostrar que la representación VMA(\(\infty\)) es:


$$
\mathbf y_t \;=\; \sum_{h=0}^{\infty} \boldsymbol{\Psi}_h\,\boldsymbol\varepsilon_{t-h},\qquad
\boldsymbol{\Psi}_0=\mathbf I_2,\ \ \boldsymbol{\Psi}_h=\boldsymbol{\Phi}_1^{\,h}\ (h\ge1).
$$

### Representación VMA(\(\infty\)) (3/3)

<span class="emphasis-blue">Ejemplo (continuación)</span>


Específicamente:

$$
\begin{align}
\boldsymbol{\Psi}_0&=\begin{pmatrix}1&0\\0&1\end{pmatrix}\\
\boldsymbol{\Psi}_1&=\begin{pmatrix}0.7&0.2\\0.1&0.6\end{pmatrix}\\
\boldsymbol{\Psi}_2&=\begin{pmatrix}0.51&0.26\\0.13&0.38\end{pmatrix}\\
\boldsymbol{\Psi}_3&=\begin{pmatrix}0.383&0.258\\0.129&0.254\end{pmatrix}\\
\boldsymbol{\Psi}_4&\approx\begin{pmatrix}0.294&0.231\\0.116 & 0.178\end{pmatrix}\\
&\vdots
\end{align}
$$

### Representación VMA(\(\infty\)): Matriz de autocovarianzas (1/2)

La matriz de autocovarianzas de un proceso VAR(\(p\)) también puede obtenerse a partir de su representación VMA(\(\infty\)). En particular:

$$
\begin{align}
\boldsymbol\Gamma(h)
&= \mathbb{E}(\mathbf y_t\mathbf y_{t-h}’) \\
&= \mathbb{E}\left[\left(\sum_{j=0}^\infty \boldsymbol\Psi_j\boldsymbol\varepsilon_{t-j}\right)
\left(\sum_{i=0}^\infty \boldsymbol\Psi_i\boldsymbol\varepsilon_{t-h-i}\right)’\right] \\
&= \sum_{j=0}^\infty \boldsymbol\Psi_j\boldsymbol\Omega\boldsymbol\Psi_{j+h}’
\end{align}
$$

_Nota_. Esta expresión es equivalente a la obtenida con las ecuaciones de Yule–Walker, pero resulta más práctica si disponemos de las matrices \(\boldsymbol\Psi_h\).

### Representación VMA(\(\infty\)): Matriz de autocovarianzas (2/2)

<span class="emphasis-blue">Ejercicio</span>

Considera un VAR(\(1\)) bivariado:

$$
\mathbf y_t=\boldsymbol{\Phi}_1\,\mathbf y_{t-1}+\boldsymbol\varepsilon_t,
\qquad
\boldsymbol{\Phi}_1=\begin{pmatrix}0.7&0.2\\[2pt]0.1&0.6\end{pmatrix},
\quad
\mathbb E(\boldsymbol\varepsilon_t\boldsymbol\varepsilon_t’)=\boldsymbol\Omega
=\begin{pmatrix}1&0.5\\[2pt]0.5&1\end{pmatrix}.
$$
Utiliza la fórmula de \(\boldsymbol\Gamma(h)\) para mostrar que esta es equivalente a la encontrada usando el procedimiento de Yule-Walker. 

_Pista_. Quizás sea necesario usar tu computadora.



### Función Impulso–Respuesta (1/2)

Consideremos un proceso AR(\(1\)):

$$
y_t = \phi_1 y_{t-1} + \varepsilon_t,
\qquad |\phi_1|<1.
$$

Como hemos visto, este admite la siguiente representación MA(\(\infty\)):

$$
y_t = \varepsilon_t + \phi_1 \varepsilon_{t-1} + \phi_1^2 \varepsilon_{t-2} + \dots
$$

La **Función de Impulso-Respuesta (FIR)** muestra cómo un choque en el término de error, \( \varepsilon_t \), afecta a una serie de tiempo, \(y_t\), en periodos futuros. En el caso de un AR(\(1\)) tenemos:

<table class="clean-table">
  <thead>
    <tr>
      <th>Periodo</th>
      <th>\( t \)</th>
      <th>\( t+1 \)</th>
      <th>\( t+2 \)</th>
      <th>\( t+3 \)</th>
      <th>\( \dots \)</th>
    </tr>
  </thead>
  <tbody>
    <tr>
      <td>\( \varepsilon_t \)</td>
      <td>1</td>
      <td>0</td>
      <td>0</td>
      <td>0</td>
      <td>\( \dots \)</td>
    </tr>
    <tr>
      <td>\( y_t \)</td>
      <td>1</td>
      <td>\( \phi_1 \)</td>
      <td>\( \phi_1^2 \)</td>
      <td>\( \phi_1^3 \)</td>
      <td>\( \dots \)</td>
    </tr>
  </tbody>
</table>

### Función Impulso–Respuesta (2/2)

Considera ahora un VAR(\(1\)):

$$
\mathbf y_t = \boldsymbol{\Phi}_1 \mathbf y_{t-1} + \boldsymbol\varepsilon_t,
\qquad \mathbb E(\boldsymbol\varepsilon_t\boldsymbol\varepsilon_t')=\boldsymbol\Omega.
$$

Como hemos visto, este puede representarse como:

$$
\begin{align}
\mathbf y_t &= \boldsymbol\varepsilon_t + \boldsymbol{\Phi}_1 \boldsymbol\varepsilon_{t-1} + \boldsymbol{\Phi}_1 ^2\boldsymbol\varepsilon_{t-2} + \boldsymbol{\Phi}_1 ^3\boldsymbol\varepsilon_{t-3} + \cdots
\end{align}
$$

Cada matriz \(\boldsymbol{\Phi}_1 ^h\) describe cómo un choque en (_cualquiera de los elementos_ de) $\boldsymbol\varepsilon_t$ afecta la trayectoria de \(\mathbf y_t\).



### Función Impulso–Respuesta: Ejemplo (1/2)

<span class="emphasis-blue">Ejemplo</span>

Consideremos un VAR(\(1\)) bivariado:

$$
\mathbf y_t =
\begin{pmatrix}
0.7 & 0.2 \\
0.1 & 0.6
\end{pmatrix}
\mathbf y_{t-1}
+
\boldsymbol\varepsilon_{t}
$$

En este caso:

$$
\mathbf y_t
= \begin{pmatrix}
1 & 0\\
0 & 1
\end{pmatrix}
\boldsymbol\varepsilon_t
+ 
\begin{pmatrix}
0.7 & 0.2\\
0.1 & 0.6
\end{pmatrix}
\boldsymbol\varepsilon_{t-1}
+
\begin{pmatrix}
0.51 & 0.26\\
0.13 & 0.38
\end{pmatrix}
\boldsymbol\varepsilon_{t-2}
+
\begin{pmatrix}
0.383 & 0.258\\
0.129 & 0.254
\end{pmatrix}
\boldsymbol\varepsilon_{t-3}
+\;\cdots
$$

### Función Impulso–Respuesta: Ejemplo (2/2)


Para interpretar, consideremos un choque de una unidad en \(\varepsilon_{1,t}\):


<table class="clean-table">
  <thead>
    <tr>
      <th></th>
      <th>\(t\)</th>
      <th>\(t+1\)</th>
      <th>\(t+2\)</th>
      <th>\(t+3\)</th>
      <th>\(\dots\)</th>
    </tr>
  </thead>
  <tbody>
    <tr>
      <td>\(\varepsilon_{1,t}\)</td>
      <td>1</td>
      <td>0</td>
      <td>0</td>
      <td>0</td>
      <td>\(\dots\)</td>
    </tr>
    <tr>
      <td>\(\varepsilon_{2,t}\)</td>
      <td>0</td>
      <td>0</td>
      <td>0</td>
      <td>0</td>
      <td>\(\dots\)</td>
    </tr>
    <tr>
      <td>\(y_{1,t}\)</td>
      <td>\((\Psi_0)_{1,1}=1\)</td>
      <td>\((\Psi_1)_{1,1}=0.70\)</td>
      <td>\((\Psi_2)_{1,1}=0.51\)</td>
      <td>\((\Psi_3)_{1,1}=0.383\)</td>
      <td>\(\dots\)</td>
    </tr>
    <tr>
      <td>\(y_{2,t}\)</td>
      <td>\((\Psi_0)_{2,1}=0\)</td>
      <td>\((\Psi_1)_{2,1}=0.10\)</td>
      <td>\((\Psi_2)_{2,1}=0.13\)</td>
      <td>\((\Psi_3)_{2,1}=0.129\)</td>
      <td>\(\dots\)</td>
    </tr>
  </tbody>
</table>


Por su parte, el efecto de un choque de una unidad en \(\varepsilon_{2,t}\):

<table class="clean-table">
  <thead>
    <tr>
      <th></th>
      <th>\(t\)</th>
      <th>\(t+1\)</th>
      <th>\(t+2\)</th>
      <th>\(t+3\)</th>
      <th>\(\dots\)</th>
    </tr>
  </thead>
  <tbody>
    <tr>
      <td>\(\varepsilon_{1,t}\)</td>
      <td>0</td>
      <td>0</td>
      <td>0</td>
      <td>0</td>
      <td>\(\dots\)</td>
    </tr>
    <tr>
      <td>\(\varepsilon_{2,t}\)</td>
      <td>1</td>
      <td>0</td>
      <td>0</td>
      <td>0</td>
      <td>\(\dots\)</td>
    </tr>
    <tr>
      <td>\(y_{1,\cdot}\)</td>
      <td>\((\Psi_0)_{1,2}=0\)</td>
      <td>\((\Psi_1)_{1,2}=0.20\)</td>
      <td>\((\Psi_2)_{1,2}=0.26\)</td>
      <td>\((\Psi_3)_{1,2}=0.258\)</td>
      <td>\(\dots\)</td>
    </tr>
    <tr>
      <td>\(y_{2,\cdot}\)</td>
      <td>\((\Psi_0)_{2,2}=1\)</td>
      <td>\((\Psi_1)_{2,2}=0.60\)</td>
      <td>\((\Psi_2)_{2,2}=0.38\)</td>
      <td>\((\Psi_3)_{2,2}=0.254\)</td>
      <td>\(\dots\)</td>
    </tr>
  </tbody>
</table>



### Función Impulso–Respuesta: VAR(\(p\)) (1/2)

Para un VAR(\(p\)) aplicamos la misma lógica. Tenemos:

$$
\mathbf y_t \;=\; \sum_{i=1}^p \boldsymbol{\Phi}_i\,\mathbf y_{t-i} \;+\; \boldsymbol\varepsilon_t,
\qquad \mathbb E(\boldsymbol\varepsilon_t\boldsymbol\varepsilon_t')=\boldsymbol\Omega.
$$

Su representación VMA(\(\infty\)) es:

$$
\mathbf y_t \;=\; \sum_{h=0}^{\infty} \boldsymbol\Psi_h\,\boldsymbol\varepsilon_{t-h},
\qquad
\boldsymbol\Psi_0=\mathbf I_k,\quad
\boldsymbol\Psi_h \;=\; \sum_{i=1}^p \boldsymbol{\Phi}_i\,\boldsymbol\Psi_{h-i}\ \ (h\ge 1),
$$

Las matrices \(\boldsymbol\Psi_h\) son las funciones impulso–respuesta (FIR). _Cada una indica cómo un choque actual afecta a las variables endógenas en los siguientes periodos_.


### Función Impulso–Respuesta: VAR(\(p\)) (2/2)


<span class="emphasis-blue">Ejercicio</span>

Considera el siguiente proceso VAR(\(2\)):

$$
\mathbf y_t=\begin{pmatrix}0.6&0.2\\[2pt]0.1&0.5\end{pmatrix} y_{t-1} + \begin{pmatrix}0.1&0\\[2pt]0&0.1\end{pmatrix} y_{t-2}+\boldsymbol\varepsilon_t,\qquad
\boldsymbol\Omega = \mathbf{I}_2
$$

1. Verifica que el proceso es estable.

2. Encuentra la forma VMA(\(\infty\)) del proceso.

3. Construye la FIR para un choque de una unidad en \(\varepsilon_{1,t}\) y en \(\varepsilon_{2,t}\) hasta \(h=3\). 


### Funciones Impulso–Respuesta: Ortogonalización (1/4)

Considera un VAR(\(p\)):

$$
\mathbf y_t = \sum_{i=1}^p \boldsymbol{\Phi}_i \mathbf y_{t-i} + \boldsymbol\varepsilon_t,
\qquad \mathbb E(\boldsymbol\varepsilon_t\boldsymbol\varepsilon_t')=\boldsymbol\Omega.
$$

Nota que, _dado que \(\boldsymbol\Omega\) no es necesariamente diagonal, un un choque unitario en \(\varepsilon_{k,t}\) podría afectar a todas las ecuaciones del sistema_. Por lo tanto, las FIR no pueden interpretarse como **choques estructurales puros**.


### Funciones Impulso–Respuesta: Ortogonalización (2/4)

Para evitar este problema, podemos construir innovaciones **mutuamente ortogonales**. Esto es:

$$
\mathbb E(\boldsymbol u_t\boldsymbol u_t')=\mathbf I_k,
$$

En este caso, cada impulso \(u_{j,t}\) representa un **shock estructural independiente**.


### Funciones Impulso–Respuesta: Ortogonalización (3/4)


Para construir innovaciones ortogonales, podemos utilizar la **descomposición de Cholesky**:

$$
\boldsymbol\Omega = \mathbf P \mathbf P',
$$

donde \(\mathbf P\) es una _matriz triangular inferior_.

En este caso:

$$
\boldsymbol\varepsilon_t = \mathbf P \boldsymbol u_t,
\qquad \Rightarrow \qquad \mathbb E(\boldsymbol u_t\boldsymbol u_t')=\mathbf I_k.
$$

### Funciones Impulso–Respuesta: Ortogonalización (4/4)

Ahora, sustituimos en la forma VMA(\(\infty\)) de un VAR(\(p\)):

$$
\begin{align}
\mathbf y_t &= \sum_{h=0}^\infty \boldsymbol\Psi_h \boldsymbol\varepsilon_{t-h}\\
&= \sum_{h=0}^\infty \boldsymbol\Psi_h \mathbf P \boldsymbol u_{t-h}.
\end{align}
$$

De aquí, podemos construir la **FIR ortogonalizada** o **FIR estructural**. Esta es:

$$
\boldsymbol\Theta_h = \boldsymbol\Psi_h \mathbf P.
$$


### Ortogonalización: Ejemplo (1/3)

Consideremos nuevamente el VAR(\(1\)) bivariado:

$$
\mathbf y_t =
\begin{pmatrix}
0.7 & 0.2 \\
0.1 & 0.6
\end{pmatrix}\mathbf y_{t-1}
+
\boldsymbol\varepsilon_t,
\qquad
\boldsymbol\Omega =
\begin{pmatrix}
1 & 0.6\\
0.6 & 1
\end{pmatrix}.
$$

Como primer paso, obtenemos la descomposición de Cholesky de la matriz \(\boldsymbol\Omega\):

$$
\mathbf P =
\begin{pmatrix}
1 & 0\\
0.6 & 0.8
\end{pmatrix},
\qquad
\boldsymbol\varepsilon_t = \mathbf P \boldsymbol u_t,
\quad
\mathbb E(\boldsymbol u_t\boldsymbol u_t') = \mathbf I_2.
$$


### Ortogonalización: Ejemplo (2/3)


La FIR ortogonalizada no es más que:

$$
\boldsymbol\Theta_h = \boldsymbol\Psi_h\,\mathbf P.
$$

Por ejemplo:

$$
\boldsymbol\Theta_1 =
\begin{pmatrix}
0.7&0.2\\[2pt]0.1&0.6
\end{pmatrix}
\begin{pmatrix}
1&0\\[2pt]0.6&0.8
\end{pmatrix}
=
\begin{pmatrix}
0.82&0.16\\[2pt]0.46&0.48
\end{pmatrix}.
$$


### Ortogonalización: Ejemplo (3/3)

Continuando con el procedimiento, no es difícil demostrar que la FIR ortogonalizada es:

_Choque estructural en \(u_{1,t}\)_:

<table class="clean-table">
  <thead>
    <tr>
      <th></th>
      <th>\(t\)</th>
      <th>\(t+1\)</th>
      <th>\(t+2\)</th>
      <th>\(t+3\)</th>
    </tr>
  </thead>
  <tbody>
    <tr>
      <td>\(u_{1,t}\)</td>
      <td>1</td><td>0</td><td>0</td><td>0</td>
    </tr>
    <tr>
      <td>\(u_{2,t}\)</td>
      <td>0</td><td>0</td><td>0</td><td>0</td>
    </tr>
    <tr>
      <td>\(y_{1,t}\)</td>
      <td>\((\Theta_0)_{1,1}=1.00\)</td>
      <td>\((\Theta_1)_{1,1}=0.82\)</td>
      <td>\((\Theta_2)_{1,1}=0.64\)</td>
      <td>\((\Theta_3)_{1,1}=0.51\)</td>
    </tr>
    <tr>
      <td>\(y_{2,t}\)</td>
      <td>\((\Theta_0)_{2,1}=0.60\)</td>
      <td>\((\Theta_1)_{2,1}=0.46\)</td>
      <td>\((\Theta_2)_{2,1}=0.33\)</td>
      <td>\((\Theta_3)_{2,1}=0.24\)</td>
    </tr>
  </tbody>
</table>


_Choque estructural en \(u_{2,t}\)_:

<table class="clean-table">
  <thead>
    <tr>
      <th></th>
      <th>\(t\)</th>
      <th>\(t+1\)</th>
      <th>\(t+2\)</th>
      <th>\(t+3\)</th>
    </tr>
  </thead>
  <tbody>
    <tr>
      <td>\(u_{1,t}\)</td>
      <td>0</td><td>0</td><td>0</td><td>0</td>
    </tr>
    <tr>
      <td>\(u_{2,t}\)</td>
      <td>1</td><td>0</td><td>0</td><td>0</td>
    </tr>
    <tr>
      <td>\(y_{1,t}\)</td>
      <td>\((\Theta_0)_{1,2}=0\)</td>
      <td>\((\Theta_1)_{1,2}=0.16\)</td>
      <td>\((\Theta_2)_{1,2}=0.21\)</td>
      <td>\((\Theta_3)_{1,2}=0.19\)</td>
    </tr>
    <tr>
      <td>\(y_{2,t}\)</td>
      <td>\((\Theta_0)_{2,2}=0.80\)</td>
      <td>\((\Theta_1)_{2,2}=0.48\)</td>
      <td>\((\Theta_2)_{2,2}=0.36\)</td>
      <td>\((\Theta_3)_{2,2}=0.28\)</td>
    </tr>
  </tbody>
</table>


### Descomposición de la varianza del error de pronóstico (1/4)

La **Descomposición de la varianza del error de pronóstico (FEVD)** (Forecast Error Variance Decomposition) mide _qué proporción de la varianza del error de pronóstico de cada variable se debe a los diferentes choques estructurales del sistema_.

Para calcular esta, partimos de la representación VMA(\(\infty\)) ortogonalizada:

$$
\mathbf y_t = \sum_{h=0}^\infty \boldsymbol\Theta_h \boldsymbol u_{t-h}, 
\qquad \mathbb E(\boldsymbol u_t \boldsymbol u_t') = \mathbf I_k,
$$

donde:

$$
\boldsymbol\Theta_h = \boldsymbol\Psi_h \mathbf P,
\qquad \mathbf P \mathbf P' = \boldsymbol\Omega.
$$



### Descomposición de la varianza del error de pronóstico (2/4)

El error de pronóstico a \(k\) pasos para \(\mathbf y_t\) es:

$$
\mathbf e_{t+k|t} = \mathbf y_{t+k} - \mathbb E_t(\mathbf y_{t+k})
= \sum_{h=0}^{k-1} \boldsymbol\Theta_h \boldsymbol u_{t+k-h}.
$$

Su matriz de varianza–covarianza es:

$$
\mathbb E(\mathbf e_{t+k|t}\mathbf e_{t+k|t}')
= \sum_{h=0}^{k-1} \boldsymbol\Theta_h \boldsymbol\Theta_h'.
$$

Cada elemento diagonal corresponde a la varianza del error de pronóstico de cada variable a \(k\) pasos.


### Descomposición de la varianza del error de pronóstico (3/4)

Para cada variable \(y_i\), la varianza de su error de pronóstico a \(h\) pasos es:

$$
\text{Var}(e_{i,t+h|t})
= \sum_{s=0}^{h-1} \sum_{m=1}^{k} (\boldsymbol\Theta_s)_{im}^2.
$$

La contribución del choque estructural \(u_j\) a dicha varianza es:

$$
\text{Var}_{(i\leftarrow j)}(e_{i,t+h|t})
= \sum_{s=0}^{h-1} (\boldsymbol\Theta_s)_{ij}^2.
$$


### Descomposición de la varianza del error de pronóstico (4/4)

Entonces, la proporción de la varianza del error de pronóstico atribuible al error \(u_j\) es:


$$
\text{FEVD}_{ij}(h)
=
\frac{\displaystyle \sum_{s=0}^{h-1} (\boldsymbol\Theta_s)_{ij}^2}
{\displaystyle \sum_{s=0}^{h-1} \sum_{m=1}^{k} (\boldsymbol\Theta_s)_{im}^2}.
$$
En general, la FEVD:

- Cuantifica _qué tanto de la incertidumbre futura_ de cada variable
  se debe a los diferentes shocks estructurales.
- Las proporciones \(\text{FEVD}_{ij}(k)\) para un \(i\) fijo suman 1.
- A medida que \(k \to \infty\), la descomposición converge al efecto de largo plazo  de cada choque sobre la variable \(i\).

### FEVD: Ejemplo (1/6)

Consideremos el VAR(\(1\)) bivariado:

$$
\mathbf y_t =
\begin{pmatrix}
0.7 & 0.2 \\
0.1 & 0.6
\end{pmatrix}\mathbf y_{t-1}
+
\boldsymbol\varepsilon_t,
\qquad
\boldsymbol\Omega =
\begin{pmatrix}
1 & 0.6\\
0.6 & 1
\end{pmatrix}.
$$
Donde, como hemos visto:

$$
\boldsymbol\Theta_0 =
\begin{pmatrix}1&0\\[2pt]0.6&0.8\end{pmatrix},\quad
\boldsymbol\Theta_1 =
\begin{pmatrix}0.82&0.16\\[2pt]0.46&0.48\end{pmatrix},\quad
\boldsymbol\Theta_2 =
\begin{pmatrix}0.636&0.208\\[2pt]0.328&0.356\end{pmatrix},\quad
\boldsymbol\Theta_3 =
\begin{pmatrix}0.505&0.190\\[2pt]0.244&0.277\end{pmatrix}.
$$

### FEVD: Ejemplo (2/6)

Para \(h=1\), usando:

$$
\boldsymbol{\Theta}_0 =
\begin{pmatrix}
1 & 0\\
0.6 & 0.8
\end{pmatrix},
$$
la FEVD se calcula como:

$$
\text{FEVD}_{ij}(1)
=
\frac{(\boldsymbol{\Theta}_0)_{ij}^2}
{\sum_{m=1}^{k}(\boldsymbol{\Theta}_0)_{im}^2},
\qquad k=2.
$$

### FEVD: Ejemplo (3/6)

Entonces:

$$
\begin{aligned}
\text{FEVD}_{1\leftarrow 1}(1)
&= \frac{1^2}{1^2 + 0^2}\\
&= 1.00 \\
\text{FEVD}_{1\leftarrow 2}(1)
&= \frac{0^2}{1^2 + 0^2}\\
&= 0.00\\
\text{FEVD}_{2\leftarrow 1}(1)
&= \frac{0.6^2}{0.6^2 + 0.8^2}\\
&= 0.36\\
\text{FEVD}_{2\leftarrow 2}(1)
&= \frac{0.8^2}{0.6^2 + 0.8^2}\\
& = 0.64
\end{aligned}
$$

### FEVD: Ejemplo (4/6)

Para \(h=2\), usamos las matrices:
$$
\boldsymbol{\Theta}_0 =
\begin{pmatrix}
1 & 0\\
0.6 & 0.8
\end{pmatrix},\quad
\boldsymbol{\Theta}_1 =
\begin{pmatrix}
0.82 & 0.16\\
0.46 & 0.48
\end{pmatrix},
$$
Entonces:

$$
\text{FEVD}_{ij}(2)=
\frac{\sum_{s=0}^{1}(\boldsymbol{\Theta}_s)_{ij}^2}
{\sum_{s=0}^{1}\sum_{m=1}^{k}(\boldsymbol{\Theta}_s)_{im}^2},\quad k=2.
$$


### FEVD: Ejemplo (5/6)

Sustituyendo:

$$
\begin{align}
\text{FEVD}_{1\leftarrow 1}(2) &= \dfrac{1.6724}{1.6980}\\ & \approx 0.985 \\
\text{FEVD}_{1\leftarrow 2}(2) &= \dfrac{0^2+0.16^2}{1.6980}\\ & \approx 0.015\\
\text{FEVD}_{2\leftarrow 1}(2) &= \dfrac{0.5716}{1.4420}\\ & \approx 0.397 \\
\text{FEVD}_{2\leftarrow 2}(2) &= \dfrac{0.8^2+0.48^2}{1.4420}\\ & \approx 0.603
\end{align}
$$


### FEVD: Ejemplo (6/6)

<span class="emphasis-blue">Ejercicio</span>


Muestra que la FEVD para \(y_1\) es:

<table class="clean-table">
  <thead>
    <tr>
      <th></th>
      <th>\(t+1\)</th>
      <th>\(t+2\)</th>
      <th>\(t+3\)</th>
      <th>\(t+4\)</th>
    </tr>
  </thead>
  <tbody>
    <tr>
      <td>\(u_{1,t}\)</td>
      <td>**1.00**</td>
      <td>**0.985**</td>
      <td>**0.968**</td>
      <td>**0.957**</td>
    </tr>
    <tr>
      <td>\(u_{2,t}\)</td>
      <td>0.00</td>
      <td>0.015</td>
      <td>0.032</td>
      <td>0.043</td>
    </tr>
  </tbody>
</table>

Y para \(y_2\):

<table class="clean-table">
  <thead>
    <tr>
      <th></th>
      <th>\(t+1\)</th>
      <th>\(t+2\)</th>
      <th>\(t+3\)</th>
      <th>\(t+4\)</th>
    </tr>
  </thead>
  <tbody>
    <tr>
      <td>\(u_{1,t}\)</td>
      <td>0.36</td>
      <td>0.397</td>
      <td>0.405</td>
      <td>0.408</td>
    </tr>
    <tr>
      <td>\(u_{2,t}\)</td>
      <td>**0.64**</td>
      <td>**0.603**</td>
      <td>**0.595**</td>
      <td>**0.592**</td>
    </tr>
  </tbody>
</table>

### Estimación de un VAR(\(p\)) (1/3)

Consideremos el modelo:

$$
\mathbf y_t = \boldsymbol c + \sum_{i=1}^p \boldsymbol\Phi_i \mathbf y_{t-i} + \boldsymbol\varepsilon_t,
\qquad \boldsymbol\varepsilon_t \sim \text{i.i.d. } \mathcal N(\mathbf 0, \boldsymbol\Omega).
$$


Para simplificar, definimos:

$$
\mathbf x_t =
\begin{bmatrix}
1 & \mathbf y_{t-1} & \cdots & \mathbf y_{t-p}
\end{bmatrix},
\qquad
\boldsymbol\beta =
\begin{bmatrix}
\boldsymbol c \\ \boldsymbol\Phi_1 \\ \vdots \\ \boldsymbol\Phi_p
\end{bmatrix}.
$$
Esto nos permite reescribir el modelo como:

$$
\mathbf y_t = \mathbf x_t \boldsymbol\beta + \boldsymbol\varepsilon_t
$$

### Estimación de un VAR(\(p\)) (2/3)

Si suponemos que los errores son normales (multivariados):

$$
\boldsymbol\varepsilon_t \sim \text{i.i.d. } \mathcal N(\mathbf 0, \boldsymbol\Omega),
\qquad t = p+1,\dots,T
$$

y que las observaciones (\(\mathbf{y}_{-p+1}, \dots, \mathbf{y}_{0}\)) son conocidas, la función de verosimilitud (condicional) es:

$$
L(\boldsymbol\beta, \boldsymbol\Omega) = (2\pi)^{-\frac{nk}{2}}
|\boldsymbol\Omega|^{-\frac{n}{2}}
\exp\left\{
-\frac{1}{2}\sum_{t=p+1}^T
(\mathbf y_t - \mathbf x_t\boldsymbol\beta)' \boldsymbol\Omega^{-1}(\mathbf y_t - \mathbf x_t\boldsymbol\beta)
\right\}; \ n=T-p
$$

La función de log-verosimilitud (condicional) es:

$$
\ell(\boldsymbol\beta, \boldsymbol\Omega)
=
-\frac{nk}{2}\ln(2\pi)
-\frac{n}{2}\ln|\boldsymbol\Omega|
-\frac{1}{2}\sum_{t=p+1}^T
(\mathbf y_t - \mathbf x_t\boldsymbol\beta)' \boldsymbol\Omega^{-1}(\mathbf y_t - \mathbf x_t\boldsymbol\beta).
$$

### Estimación de un VAR(\(p\)) (3/3)

A partir de lo anterior, podemos encontrar que el estimador de máxima verosimilitud es:

$$
\widehat{\boldsymbol\beta}
=
\left(\sum_{t=p+1}^{T}\mathbf x_t’\mathbf x_t\right)^{-1}
\left(\sum_{t=p+1}^{T}\mathbf x_t’\mathbf y_t\right).
$$

Este estimador coincide con el _estimador de Mínimos Cuadrados Ordinarios (MCO) ecuación por ecuación_.


Por otra parte, el estimador de máxima verosimilitud para la matriz de varianzas y covarianzas de los errores es:

$$
\widehat{\boldsymbol\Omega}
=
\frac{1}{n}\sum_{t=p+1}^{T}
\widehat{\boldsymbol\varepsilon}_t\widehat{\boldsymbol\varepsilon}_t’,
\qquad
\widehat{\boldsymbol\varepsilon}_t = \mathbf y_t - \mathbf x_t \widehat{\boldsymbol\beta}.
$$


### Causalidad de Granger (1/3)

La **causalidad de Granger** evalúa si los valores pasados de una variable \(y_{2t}\) ayudan a predecir a otra variable \(y_{1t}\), más allá de la información contenida en los rezagos de \(y_{1t}\) misma.

Formalmente, decimos que _\(y_{2t}\) no causa a \(y_{1t}\) en el sentido de Granger
si_:

$$
\mathbb E(y_{1t} \mid \Omega_{t-1}) = \mathbb E(y_{1t} \mid \Omega_{t-1}\setminus {y_{2,t-1}, y_{2,t-2}, \dots}),
$$

donde \(\Omega_{t-1}\) es el conjunto de toda la información disponible hasta \(t-1\).


### Causalidad de Granger (2/3)

Para un VAR(\(p\)) bivariado tenemos:

$$
y_{1t} = c_1 + \sum_{i=1}^{p} \phi_{11,i} y_{1,t-i} + \sum_{i=1}^{p} \phi_{12,i} y_{2,t-i} + \varepsilon_{1t},\\
y_{2t} = c_2 + \sum_{i=1}^{p} \phi_{21,i} y_{1,t-i} + \sum_{i=1}^{p} \phi_{22,i} y_{2,t-i} + \varepsilon_{2t}.
$$

Entonces:

- \(y_{2t}\) no causa a \(y_{1t}\) en el sentido de Granger _si y solo si_ \(\phi_{12,1}=\cdots=\phi_{12,p}=0\).
-	\(y_{1t}\) no causa a \(y_{2t}\) en el sentido de Granger _si y solo si_ \(\phi_{21,1}=\cdots=\phi_{21,p}=0\).

### Causalidad de Granger (3/3)

Podemos verificar la causalidad de Granger empíricamente. Para esto, planteamos:

$$
H_0:
\phi_{ij,1} = \phi_{ij,2} = \cdots = \phi_{ij,p} = 0,
\qquad i \ne j.
$$
Usamos la prueba F:

$$
F = \frac{(SSR_R - SSR_{UR}) / q}{SSR_{UR}/(T - k)},
$$
donde:

- \(SSR_R\): suma de residuos al cuadrado del modelo restringido (sin rezagos de \(y_2\))
- \(SSR_{UR}\): suma de residuos del modelo no restringido
- \(q=p\): número de restricciones.


### Vectores autorregresivos: Ejemplo

Estimamos un VAR(\(4\)) para el inicio y el fin de construcción de nuevas viviendas en los Estados Unidos.

```{r, echo=FALSE, results="show", message=FALSE, warning=FALSE, out.width='70%', out.height='60%'}

library(vars)

lag_sel <- VARselect(housing, lag.max = 6, type = "const")$selection
p <- lag_sel[1]
var_fit <- VAR(housing,p=p)
var_fit$varresult$starts
var_fit$varresult$comps
```


### Vectores autorregresivos: predicción (1/2)

Para predecir el futuro usando un modelo VAR(\(p\)), usamos exactamente las mismas técnicas que para los modelos ARMA(\(p\),\(q\)). Usamos la muestra 1968:01-1991:12 para estimar el modelo y pronosticamos el periodo 1992:01-1996:06. Para el inicio de construcción de nuevas viviendas tenemos:

```{r, echo=FALSE, results="show", message=FALSE, warning=FALSE, out.width='70%', out.height='60%'}

housing_for <- predict(VAR(housing,p=4), n.ahead = 12, ci = 0.95)
fanchart(housing_for, names = "starts",
     main = "Inicio construcción de nuevas viviendas en los Estados Unidos",
     ylab = "Viviendas", xlab = "Tiempo")

```


### Vectores autorregresivos: predicción (2/2)

Para el fin de construcción de nuevas viviendas tenemos:

```{r, echo=FALSE, results="show", message=FALSE, warning=FALSE, out.width='70%', out.height='60%'}

housing_for <- predict(VAR(housing,p=4), n.ahead = 12, ci = 0.95)
fanchart(housing_for, names = "comps",
     main = "Fin construcción de nuevas viviendas en los Estados Unidos",
     ylab = "Viviendas", xlab = "Tiempo")

```

### Vectores autorregresivos: causalidad de Granger (1/2)

La siguiente tabla muestra el resultado del test de Granger para el inicio de construcción de viviendas:


```{r, echo=FALSE, results="show", message=FALSE, warning=FALSE, out.width='70%', out.height='60%'}

causality(var_fit, cause = "comps")
```


### Vectores autorregresivos: causalidad de Granger (2/2)

El test de Granger para el fin de construcción de viviendas:


```{r, echo=FALSE, results="show", message=FALSE, warning=FALSE, out.width='70%', out.height='60%'}

causality(var_fit, cause = "starts")
```

### Funciones de impulso-Respuesta

Las funciones de impulso-respuesta para nuetro ejemplo son:

```{r, echo=FALSE, results="show", message=FALSE, warning=FALSE, out.width='70%', out.height='60%'}

irf_all <- irf(
  var_fit,
  impulse  = c("starts","comps"),
  response = c("starts","comps"),
  n.ahead  = 12,
  ortho    = TRUE,
  boot     = TRUE,
  ci       = 0.95
)

# Pasar a formato "largo" para facetear (sin depender de broom)
to_df <- function(irf_obj){
  out <- list()
  for (imp in names(irf_obj$irf)) {
    IRF   <- irf_obj$irf[[imp]]
    LOWER <- irf_obj$Lower[[imp]]
    UPPER <- irf_obj$Upper[[imp]]
    for (resp in colnames(IRF)) {
      out[[length(out)+1]] <- data.frame(
        h       = 0:(nrow(IRF)-1),
        irf     = IRF[, resp],
        lower   = LOWER[, resp],
        upper   = UPPER[, resp],
        impulse = imp,
        response= resp
      )
    }
  }
  do.call(rbind, out)
}

df_irf <- to_df(irf_all)

ggplot(df_irf, aes(h, irf)) +
  geom_hline(yintercept = 0, linewidth = 0.4) +
  geom_ribbon(aes(ymin = lower, ymax = upper), alpha = 0.20) +
  geom_line(linewidth = 0.9) +
  facet_grid(response ~ impulse, labeller = label_both) +
  labs(
    title = "Funciones Impulso–Respuesta (ortogonalizadas)",
    #subtitle = "Panel 2×2: todas las combinaciones impulso → respuesta",
    x = "Horizonte (h)", y = "Respuesta"
  ) +
  theme_minimal() +
  theme(panel.spacing = unit(1, "lines"))

```


### Descomposición de la varianza

Otra forma de caracterizar la dinámica de un VAR ---muy relacionada a las funciones impulso-respuesta, es la **descomposición de la varianza**. Esta nos permite analizar el error de predicción en cada variable a un determinado horizonte de tiempo. Este error se atribuye a la incertidumbre acerca de la evolución futura en cada una de las variables.


```{r, echo=FALSE, results="show", message=FALSE, warning=FALSE, out.width='70%', out.height='60%'}

plot(fevd(VAR(housing,p=4)))

```






