---
title: "Series de Tiempo Económicas"
subtitle: "Modelos de volatilidad"
author: 
  - "Alejandro Mosiño - _Universidad de Guanajuato_"
date: "v. 2026.04.27"

knit: (function(inputFile, encoding) {
  rmarkdown::render(inputFile, encoding = encoding, output_dir = "../docs") })

output: 
  ioslides_presentation:
    widescreen: true
    smaller: true
    transition: 0
    slide_level: 3
    css: ../src/custom.css
---

<a class="pdf-footer" href="MTX3--04--ARCH.pdf" target="_blank">
  PDF
</a>

## Introducción

### Hechos estilizados (1/3)

Antes, hemos supuesto que la varianza de los errores, \(\sigma^2\), era constante. Sin embargo, las series de tiempo económicas y financieras a menudo violan este supuesto. 

Existen dos hechos estilizados clave que motivan la necesidad de modelos de volatilidad.

### Hechos estilizados (2/3)

<span class="emphasis-blue">Agrupamiento de Volatilidad</span> (**Volatility Clustering**)

Muchas series financieras exhiben períodos de calma seguidos de períodos de alta turbulencia. Los periodos de alta (baja) turbulencia tienden a agruparse.

```{r, echo=FALSE, results="hide", message=FALSE, warning=FALSE, out.width='70%', out.height='60%'}

library(tidyverse)
library(here)
library(astsa)

culer = c('cyan4', 4, 2, 6)


data <- read.csv(here("data/E320--SP500.csv"))
sp500 <- ts(data$spx, start =c(1994,1,6), frequency = 365)
rtx <- diff(log(sp500))
sq_rtx <- rtx^2

par(mfrow = c(2,1), cex.main=1)
tsplot(rtx, type='o', pch=19, col=culer[1], main="Standard & Poor's 500", xlab="Tiempo", ylab="Log Returns")
tsplot(sq_rtx, type='o', pch=19, col=culer[2], xlab="Tiempo", ylab="Cuadrado de los Log Returns")
dev.off()

```


### Hechos estilizados (3/3)

<span class="emphasis-blue">Colas Pesadas</span> (**Leptokurtosis**)

Las distribuciones de los rendimientos financieros suelen tener colas más pesadas que una distribución normal: los eventos extremos (grandes caídas o subidas) ocurren con más frecuencia de lo que se esperaría bajo normalidad.

```{r, echo=FALSE, results="hide", message=FALSE, warning=FALSE, out.width='70%', out.height='60%'}

library(tidyverse)
library(here)
library(astsa)

culer = c('cyan4', 4, 2, 6)


rtx_clean <- na.omit(as.numeric(rtx))
mean_rtx <- mean(rtx_clean)
sd_rtx <- sd(rtx_clean)

dens_rtx <- density(rtx_clean)


par(mfrow = c(1, 2), mar = c(5, 4, 4, 2) + 0.1, cex.main=1)


xlim_left <- c(min(rtx_clean), -0.02)
idx_left <- dens_rtx$x >= xlim_left[1] & dens_rtx$x <= xlim_left[2]
ylim_max_left <- max(c(dens_rtx$y[idx_left], dnorm(seq(xlim_left[1], xlim_left[2], length.out=100), mean_rtx, sd_rtx)))

plot(dens_rtx, 
     xlim = xlim_left, 
     ylim = c(0, ylim_max_left * 1.2),
     main = "Cola Izquierda de la Distribución",
     xlab = "Log Returns", ylab = "Densidad",
     lwd = 2, col = "cyan4")
curve(dnorm(x, mean = mean_rtx, sd = sd_rtx), 
      col = "red", lty = "dashed", lwd = 2, add = TRUE)
legend("topleft", legend = c("Empírica", "Normal"),
       col = c("cyan4", "red"), lty = c(1, 2), lwd = 2, bty = "n")

xlim_right <- c(0.02, max(rtx_clean))
idx_right <- dens_rtx$x >= xlim_right[1] & dens_rtx$x <= xlim_right[2]
ylim_max_right <- max(c(dens_rtx$y[idx_right], dnorm(seq(xlim_right[1], xlim_right[2], length.out=100), mean_rtx, sd_rtx)))

plot(dens_rtx, 
     xlim = xlim_right,
     ylim = c(0, ylim_max_right * 1.2),
     main = "Cola Derecha de la Distribución",
     xlab = "Log Returns", ylab = "",
     lwd = 2, col = "cyan4")
curve(dnorm(x, mean = mean_rtx, sd = sd_rtx), 
      col = "red", lty = "dashed", lwd = 2, add = TRUE)

dev.off()

```


### Heteroscedasticidad condicional

Estos hechos estilizados sugieren que la varianza, _aunque puede ser constante en el largo plazo (no condicional), varía en el corto plazo dependiendo de la información disponible_. Esto es la **heteroscedasticidad condicional**

## Modelos ARCH

### Modelos ARCH (1/4)

Sea \(y_t\)  una serie de tiempo. Esta puede seguir, por ejemplo, un proceso ARMA(\(p,q\)) que puede incluir algunas variables explicativas adicionales (que por sí mismas podrían ser series de tiempo):

$$
\begin{align}
y_t &= \phi_0 + \boldsymbol{\beta}\mathbf{x}_t + \sum_{i=1}^p \phi_i y_{t-i} + \sum_{j=1}^q \theta_j \varepsilon_{t-j} + \varepsilon_t\\
\varepsilon_t & \sim WN(0,\sigma^2)
\end{align}
$$


### Modelos ARCH (2/4)

A diferencia de lo que hemos hecho antes, supondremos ahora que:

$$
\begin{align}
\varepsilon_t^2 &= \alpha_0 + \alpha_1 \varepsilon_{t-1}^2 + \alpha_2 \varepsilon_{t-2}^2 + \dots +  \alpha_m \varepsilon_{t-m}^2 + \omega_t \\
\alpha_0&>0; \ \alpha_i \geq 0; \ i=1,\dots,m \\
\omega_t &\sim WN (0,\lambda^2)
\end{align}
$$


### Modelos ARCH (3/4)

El supuesto anterior implica que:

$$
\mathbb{E}(\varepsilon_t^2|\varepsilon_{t-1},\varepsilon_{t-2},\dots,\varepsilon_{t-m}) = \alpha_0 + \alpha_1 \varepsilon_{t-1}^2 + \alpha_2 \varepsilon_{t-2}^2 + \dots + + \alpha_m \varepsilon_{t-m}^2
$$

Es decir, aunque la varianza no condicional de \(\varepsilon_t\) sigue siendo constante (igual a \(\sigma^2\)), _la varianza condicional no lo es_. Cuando esto ocurre tenemos que:

$$
\varepsilon_{t} \sim \text{ARCH}(m)
$$


### Modelos ARCH (4/4)

<span class="emphasis-blue">Nota</span> 


Para que el proceso que sigue \(\varepsilon_t\) _sea estacionario_, es necesario que las raíces del polinomio:

$$
1- \alpha_1 L - \alpha_2 L^2 - \dots - \alpha_m L^m =0
$$
se encuentren _fuera del círculo unitario_. Si todos los \(\alpha_i\) son no-negativos, esto es equivalente a:

$$
\alpha_1 + \alpha_2 + \dots + \alpha_m <1  
$$

Además, en este caso, es fácil demostrar que:

$$
\begin{align}
\sigma^2 &=\mathbb{E}(\varepsilon_t^2) \\
&=\frac{\alpha_0}{1-\sum_{i=1}^m \alpha_i}
\end{align}
$$

### Interpretación de los parámetros en ARCH(\(m\))

Los coeficientes \(\alpha_i\) actúan como _pesos_ que determinan cuánto influyen los choques pasados en la volatilidad actual.

- Si los \(\alpha_i\) son grandes, la respuesta de la varianza condicional a los choques es _persistente_.
- Si los \(\alpha_i\) son pequeños, los efectos de los choques pasados se disipan rápidamente.

> En un ARCH(\(1\)), la persistencia se mide directamente con el valor de \(\alpha_1\).

### Fórmula alternativa de un ARCH(\(m\)) (1/2)

Una forma alternativa de escribir un ARCH(\(m\)) consiste en suponer que:

$$
\begin{align}
\varepsilon_t &= \upsilon_t \sqrt{h_t}\\
\upsilon_t &\sim iid (0,1)
\end{align}
$$
Donde:

$$
h_t = \alpha_0 + \alpha_1 \varepsilon_{t-1}^2 + \alpha_2 \varepsilon_{t-2}^2 + \dots +  \alpha_m \varepsilon_{t-m}^2
$$
Es fácil demostrar que, en este caso:

$$
\mathbb{E}(\varepsilon_t^2|\varepsilon_{t-1},\varepsilon_{t-2},\dots,\varepsilon_{t-m}) = h_t
$$

### Fórmula alternativa de un ARCH(\(m\)) (2/2)

Si combinamos ambas formas de escribir un modelo ARCH(\(m\)) podemos encontrar las _condiciones para que \(\lambda_t\) exista_. Por ejemplo, para un ARCH(\(1\)):

$$
h_t = \alpha_0 + \alpha_1 \varepsilon_{t-1}^2
$$

- Una condición necesaria para que \(\lambda_t\) exista es que :

$$
0 \le \alpha_1 < 1
$$

- Además, si hacemos el supuesto adicional que \(\upsilon_t\sim\mathcal{N}(0,1)\), podemos obtener que, para que exista un cuarto momento finito (y, por tanto, kurtosis finita):

$$
\alpha_1^2 < \frac{1}{3}
$$


### Propiedades de los modelos ARCH: Volatility clustering

Consideremos un ARCH(1):

$$
h_t = \alpha_0 + \alpha_1 \varepsilon_{t-1}^2
$$
Nota que:

- Si \(\alpha_1\) es grande (cercano a 1), un choque grande en \(\varepsilon_{t-1}\) aumenta \(h_t\) de manera persistente.  
- Esto produce el **agrupamiento de volatilidad** observado en los datos financieros.  
- Los períodos de alta (baja) varianza tienden a ser seguidos por otros de alta (baja) varianza.

### Propiedades de los modelos ARCH: leptokurtosis (1/2)

Nota que, aun si \(\upsilon_t \sim N(0,1)\), los errores \(\varepsilon_t\) de un modelo ARCH presentan _colas más pesadas_ que la normal:

$$
\text{Kurt}(\varepsilon_t) = 3\frac{1-\alpha_1^2}{1-3\alpha_1^2} \; > 3 \quad \text{si } \alpha_1^2 < \tfrac{1}{3}.
$$
Entonces: 

- Los valores grandes de \(|\varepsilon_t|\) ocurren con mayor frecuencia de la esperada bajo normalidad.  
- Esto se debe a que \(h_t\) cambia en el tiempo: los periodos con varianza alta generan choques más grandes.

**Nota.** La leptocurtosis en los modelos ARCH surge _endógenamente_ debido a la variabilidad de \(h_t\). No es necesario suponer una distribución no normal de los errores para obtener colas pesadas.


### Propiedades de los modelos ARCH: leptokurtosis (2/2)

<span class="emphasis-blue">Ejercicio</span> 

Muestra que, para un ARCH(\(1\)) con \(\upsilon_t \sim N(0,1)\):


$$
\text{Kurt}(\varepsilon_t) = 3\frac{1-\alpha_1^2}{1-3\alpha_1^2} \; > 3 .
$$




### Efectos ARCH

Antes de aplicar pruebas formales, puede observarse la heteroscedasticidad condicional de manera gráfica. Para esto:

<ol start="1">
<li> Estimamos el modelo y recuperamos sus residuales: \(e_t\).
</li>
<li> Examinamos su correlograma de  \(e_t^2\). Si se observan patrones de agrupamiento o autocorrelaciones significativas, tenemos evidencia de efectos ARCH.
</li>
</ol>

### Prueba para los efectos ARCH

<span class="emphasis-blue">Prueba ARCH-LM de Engle (1982).</span> Supongamos que tenemos un modelo ARMA con variables explicativas.

<ol start="1">
  <li> Estimamos el modelo y recuperamos sus residuales: \(e_t\).
</li>
<li> Estimamos el siguiente modelo:
$$
e_t^2 = \alpha_0 + \alpha_1 e_{t-1}^2 + \alpha_2 e_{t-2}^2 + \dots + \alpha_m e_{t-m}^2 + u_t
$$
</li>
<li> Utilizamos el estadístico \(TR^2\) para probar la siguiente hipótesis:

$$
\begin{align}
H_0:& \ \alpha_1 = \alpha_2 = \dots = \alpha_m = 0 \\
H_1: &\  \text{Al menos un }\alpha_i\neq 0\\
TR^2 & \sim \chi^2_m
\end{align}
$$
</li>

> **Nota**. Dado que un modelo ARCH(\(m\)) puede interpretarse como un modelo AR(\(m\)) aplicado a los residuales al cuadrado, el correlograma de \(e_t^2\) también ayuda a identificar el valor de \(m\).


### Estimación de un modelo con efectos ARCH (1/2)

Los modelos con efectos ARCH se estiman por el _método de máxima verosimilitud_. 

Cuando \(\upsilon_t\sim iid \mathcal{N}(0,1)\), no es difícil demostrar que:

$$
f(y_t|\mathbf{x,\Omega}) = \frac{1}{\sqrt{2\pi h_t}}\exp\left\{-\frac{1}{2h_t}\left(y_t-\boldsymbol{\beta}\mathbf{x}_t\right)^2\right\}
$$
donde:

$$
\begin{align}
h_t &= \alpha_0 + \alpha_1 \varepsilon_{t-1}^2 + \alpha_2 \varepsilon_{t-2}^2 + \dots +  \alpha_m \varepsilon_{t-m}^2 \\
&= \alpha_0 + \alpha_1(y_{t-1}- \boldsymbol{\beta}\mathbf{x}_{t-1})^2 + \alpha_2(y_{t-2}- \boldsymbol{\beta}\mathbf{x}_{t-2})^2+\dots+ \alpha_m(y_{t-m}- \boldsymbol{\beta}\mathbf{x}_{t-m})^2
\end{align}
$$

### Estimación de un modelo con efectos ARCH (2/2)

Entonces, la función de verosimilitud de un ARCH(\(m\)) bajo el supuesto de normalidad es:

$$
\mathcal{L}(\boldsymbol{\theta})  = - \frac{T}{2}\ln(2\pi) - \frac{1}{2}\sum_{t=1}^T\ln(h_t) - \frac{1}{2}\sum_{t=1}^T\frac{\left(y_{t}- \boldsymbol{\beta}\mathbf{x}_{t}\right)^2}{h_t} 
$$

**Nota.** Naturalmente, la normalidad de \(\upsilon_t\) puede relajarse. Ver, por ejemplo, Hamilton (1992). 


### Pronósticos en modelos ARCH (1/4)

Considera un modelo ARCH(\(1\)):

$$
\begin{align}
h_t &= \alpha_0 + \alpha_1 \varepsilon_{t-1}^2\\
\varepsilon_t &= \upsilon_t \sqrt{h_t}\\
\upsilon_t &\sim iid(0,1)
\end{align}
$$
Deseamos calcular:

$$
\widehat{h}_{T+s\mid T} = \mathbb{E}(h_{T+s}\mid \Omega_T)
$$
_Este pronóstico puede obtenerse mediante iteración_. 


### Pronósticos en modelos ARCH (2/4)

No es difícil encontrar que:


$$
\widehat{h}_{T+s\mid T} =
\begin{cases}
\alpha_0 + \alpha_1\varepsilon_T^2; & \ s=1\\
\alpha_0 + \alpha_1h_{T+s-1}; & \ s>1
\end{cases}
$$
Esto implica que:

$$
\widehat{h}_{T+s\mid T}
= \alpha_0 \sum_{j=0}^{s-1} \alpha_1^j + \alpha_1^s \varepsilon_T^2.
$$

### Pronósticos en modelos ARCH (3/4)


Nota que:

$$
\begin{align}
\lim_{s\to\infty}\widehat{h}_{T+s\mid T}
&= \frac{\alpha_0}{1-\alpha_1}\\
&= \sigma^2
\end{align}
$$
Esto es:

- Conforme crece \(h\), el pronóstico converge a la varianza no condicional.
- Cuanto mayor sea \(\alpha_1\), más lentamente se alcanza la convergencia.
- Si \(\alpha_1\) es cercano a \(1\), los choques afectan la volatilidad por más tiempo.


### Pronósticos en modelos ARCH (4/4)

<span class="emphasis-blue">Ejercicio</span> 


Muestra que, para un modelo ARCH(\(1\)):

$$
\begin{align}
h_t &= \alpha_0 + \alpha_1 \varepsilon_{t-1}^2\\
\varepsilon_t &= \upsilon_t \sqrt{h_t}\\
\upsilon_t &\sim iid(0,1),
\end{align}
$$
tenemos que:

$$
\widehat{h}_{T+s\mid T}
= \alpha_0 \sum_{j=0}^{s-1} \alpha_1^j + \alpha_1^s h_T.
$$

_Pista_. Usa la ley de las expectativas iteradas y que \(\mathbb{E}(\varepsilon_t^2\mid\Omega_{t-1})=h_t\).


### Ejemplo ARCH: NYSE (1/3)

Considera la tasa de rendimiento diario de la NYSE U.S. 100 del 4 de enero del 2000 al 16 de julio del 2012:

```{r, echo=FALSE, message=FALSE, warning=FALSE, out.width='70%', out.height='60%'}

library(tidyverse)
library(here)
library(rugarch)
library(xts)

data <- read_csv(here("data/E321--NYSE Retutns.csv")) %>%
  mutate(
    DATE = as.Date(DATE, format = "%Y:%m:%d"),
    RATE = as.numeric(RATE)) %>%
  drop_na(DATE, RATE)

nyse_r <- xts(data$RATE, order.by = data$DATE)[-1]
sq_nyse <- nyse_r^2

par(mfrow = c(2,1), cex.main=1)
plot(nyse_r, type='l', pch=19, col=culer[1], main="NYSE U.S. 100", xlab="Tiempo", ylab="Log Returns")
plot(sq_nyse, type='l', pch=19, col=culer[2], main="", xlab="Tiempo", ylab="Cuadrado de los Log Returns")

```

### Ejemplo ARCH: NYSE (2/3)


Ajustamos el siguiente modelo:

<div style="display:flex; align-items:flex-start; gap:24px;">
<div style="flex:1;">

$$
\begin{align}
y_t &= \phi_0 + \varepsilon_t\\
\varepsilon_t &= \upsilon_t\sqrt{h_t} \\
h_t & = \alpha_0 + \alpha_1\varepsilon_{t-1}^2
\end{align}
$$
</div>

<div style="flex:1;">


```{r, echo=FALSE, message=FALSE, warning=FALSE}

spec_arch <- ugarchspec(
  variance.model = list(model = "sGARCH", garchOrder = c(1,0)),  # ARCH(1)
  mean.model     = list(armaOrder = c(0,0), include.mean = TRUE),
  distribution.model = "norm"
)

fit_arch <- ugarchfit(spec_arch, data = nyse_r)

# --- Varianza condicional ---
ht_arch <- rugarch::sigma(fit_arch)^2
ht_arch_xts <- xts(as.numeric(ht_arch), order.by = index(nyse_r))

# --- Gráfica  ---
plot(ht_arch_xts, type = 'l', col = culer[1],
     main = expression("Varianza condicional estimada ARCH(1): " ~ hat(h)[t]),
     xlab = "Tiempo", ylab = expression(hat(h)[t]))

```

</div>
</div>


### Ejemplo ARCH: NYSE (3/3)

Finalmente, un pronóstico de \(h_t\) para \(s=20\) periodos hacia adelante resulta en:

```{r, echo=FALSE, message=FALSE, warning=FALSE, fig.align='center',out.width='70%', out.height='60%'}

horizon <- 20 

next_bdays <- function(start_date, n) {
  d <- start_date; out <- as.Date(rep(NA, n)); k <- 0
  while (k < n) {
    d <- d + 1
    w <- as.POSIXlt(d)$wday
    if (!(w %in% c(0, 6))) { k <- k + 1; out[k] <- d }
  }
  return(out)
}

# --- Pronóstico de la varianza ---
last_date    <- end(nyse_r)
future_dates <- next_bdays(last_date, horizon)
fc           <- ugarchforecast(fit_arch, n.ahead = horizon)
h_fcst_xts   <- xts(as.numeric(sigma(fc))^2, order.by = future_dates)

# --- Varianza no condicional ---
coefs     <- coef(fit_arch)
omega     <- unname(coefs["omega"])
alpha1    <- unname(coefs["alpha1"])
beta1     <- if ("beta1" %in% names(coefs)) unname(coefs["beta1"]) else 0
sigma2_uc <- omega / (1 - alpha1 - beta1)


ht_tail <- tail(ht_arch_xts, 252)
plot_data_temp <- merge(ht_tail, h_fcst_xts)
uc_var_xts <- xts(rep(sigma2_uc, nrow(plot_data_temp)), 
                  order.by = index(plot_data_temp))
plot_data <- merge(plot_data_temp, uc_var_xts)
colnames(plot_data) <- c("Histórico", "Pronóstico", "Varianza no condicional")

# --- Gráfica ---
plot(plot_data, 
     main = "Varianza Condicional: Histórico y Pronóstico (s=20)",
     col = c(culer[1], culer[2], culer[3]),
     lty = c(1, 2, 3), 
     lwd = c(1.5, 2, 1.5),
     legend.loc = "topright",
     cex.main = 1)

```


## Modelos GARCH


### Modelos GARCH (1/5)

Imaginemos ahora que:

$$
\begin{align}
\varepsilon_t &= \upsilon_t \sqrt{h_t}\\
\upsilon_t &\sim iid (0,1)
\end{align}
$$

Pero ahora:

$$
\begin{align}
h_t &= \alpha_0 + \Pi(L)\varepsilon_t^2\\
\Pi(L)&=\sum_{j=1}^\infty \pi_j L^j
\end{align}
$$


### Modelos GARCH (2/5)

Para parametrizar el polinomio \(\Pi(L)\), podemos suponer que:

$$
\begin{align}
\Pi(L) &= \frac{\alpha(L)}{1-\delta(L)} \\
&=\frac{\alpha_1 L + \alpha_2 L^2 +\dots+ \alpha_m L^m}{1-\delta_1 L - \delta_2 L^2 -\dots- \delta_r L^r}
\end{align}
$$
donde, por ahora, supondremos que las raíces del polinomio \(1-\delta(L)=0\) se encuentran fuera del círculo unitario.

Se puede demostrar que esto implica que:

$$
\begin{align}
h_t = \kappa &+ \delta_1 h_{t-1} + \delta_2 h_{t-2} + \dots + \delta_r h_{t-r} \\
& + \alpha_1 \varepsilon_{t-1}^2 + \alpha_2 \varepsilon_{t-2}^2 + \dots + \alpha_m \varepsilon_{t-m}^2
\end{align}
$$
con \(\kappa = (1-\delta_1-\delta_2-\dots-\delta_r)\alpha_0\).

### Modelos GARCH (3/5)

El resultado es un modelo **ARCH generalizado** (Bollerslev, 1986), GARCH(\(r,m\)):

$$
\varepsilon_t \sim \text{GARCH}(r,m)
$$

### Modelos GARCH (4/5)

Nota que:

$$
\begin{align}
h_t + \varepsilon_t^2 = \kappa & - \delta_1 (\varepsilon_{t-1}^2 - h_{t-1}) - \delta_2 (\varepsilon_{t-2}^2 - h_{t-2}) - \dots - \delta_r(\varepsilon_{t-r}^2 - h_{t-r}) \\
&+ \delta_1 \varepsilon_{t-1}^2 + \delta_2 \varepsilon_{t-2}^2 + \dots + \delta_r \varepsilon_{t-r}^2 \\
& + \alpha_1 \varepsilon_{t-1}^2 + \alpha_2 \varepsilon_{t-2}^2 + \dots + \alpha_m \varepsilon_{t-m}^2 + \varepsilon_t^2
\end{align}
$$
O:

$$
\begin{align}
\varepsilon_t^2 = \kappa & + \sum_{i=1}^p(\delta_i +\alpha_i) \varepsilon_{t-i}^2  + \omega_{t} \\
& - \sum_{j=1}^r\delta_j \omega_{t- j},
\end{align}
$$
donde \(\omega_t = \varepsilon_t^2-h_t\) es un **ruido blanco condicionalmente heteroscedástico**  y \(p=\max(m,r)\). Esto es, _si \(\varepsilon_t \sim GARCH(r,m)\), entonces \(\varepsilon_t^2 \sim ARMA(p,r)\)_.

### Modelos GARCH (5/5)

Si suponemos que \(\kappa>0\), \(\alpha_i \geq 0\) y \(\delta_j \geq 0\), entonces, de nuestro análisis de los modelos ARMA, podemos deducir que un modelo GARCH(\(r,m\)) es estacionario si todas las raíces del polinomio:

$$
1-(\delta_1+\alpha_1)L-(\delta_2+\alpha_2)L^2-\dots-(\delta_p+\alpha_p)L^p
=0
$$
_se encuentran fuera del círculo unitario_. Dado la no-negatividad de los coeficientes, la condición de estacionariedad se simplifica a:

$$
(\delta_1+\alpha_1)+(\delta_2+\alpha_2)+\dots+(\delta_p+\alpha_p)<1.
$$

Además, en este caso, se puede demostrar que:

$$
\sigma^2=\frac{\kappa}{1-\sum_{i=1}^p(\delta_i+\alpha_i)}
$$

### Propiedades de los modelos GARCH: Volatility clustering

Consideremos un GARCH(\(1,1\)):

$$
h_t = \kappa + \alpha_1\varepsilon_{t-1}^2 + \delta_1h_{t-1},
\qquad \kappa>0,\ \alpha_1, \ \delta_1\ge0.
$$

Observa que:

- Un choque grande en \(\varepsilon_{t-1}\) incrementa \(h_t\).
- Si \(\alpha_1+\delta_1\) es grande (cercano a \(1\)), este efecto persiste durante varios periodos.
- Los periodos de alta (baja) volatilidad tienden a ser seguidos por otros similares. Esto es el _agrupamiento de volatilidad (volatility clustering)_.

**Nota.** El término \(\delta_1 h_{t-1}\) extiende la memoria de la volatilidad sin aumentar el número de rezagos del modelo.


### Propiedades de los modelos GARCH: leptokurtosis (1/2)

Al igual que en los modelos ARCH, aun si \(\upsilon_t \sim N(0,1)\), los errores \(\varepsilon_t\) de un modelo GARCH presentan _colas más pesadas_ que una distribución normal.

Por ejemplo, para un GARCH(\(1,1\)):

$$
\text{Kurt}(\varepsilon_t)
= 3\frac{1 - (\alpha_1+\delta_1)^2}{1 - 3\alpha_1^2 - 2\alpha_1\delta_1 - \delta_1^2}.
$$
Entonces: 

- Los valores grandes de \(|\varepsilon_t|\) son más frecuentes que bajo normalidad.  
- La leptocurtosis surge endógenamente de la variabilidad de \(h_t\).
- Cuanto mayor sea \(\alpha_1+\delta_1\), más persistentes y pesadas serán las colas. La leptokurtosis disminuye a medida que este término se aleja de 1.


### Propiedades de los modelos GARCH: leptokurtosis (2/2)

<span class="emphasis-blue">Ejercicio</span> 

Muestra que, para un GARCH(\(1,1\)) con \(\upsilon_t \sim N(0,1)\):


$$
\text{Kurt}(\varepsilon_t)
= 3\frac{1 - (\alpha_1+\delta_1)^2}{1 - 3\alpha_1^2 - 2\alpha_1\delta_1 - \delta_1^2} >3.
$$

### Efectos GARCH

Antes de aplicar pruebas formales, puede observarse la heteroscedasticidad condicional de manera gráfica o residual:

<ol start="1">
<li> Estimamos el modelo de media (por ejemplo, un ARMA) y recuperamos sus residuales: \(e_t\).
</li>
<li> Examinamos el correlograma de \(e_t^2\). Si este muestra autocorrelaciones significativas o patrones de agrupamiento, esto sugiere efectos GARCH.
</li>
</ol>

> *Nota*. Dado que un modelo GARCH(\(r,m\)) implica un ARMA(\(p,r\)) en los cuadrados de los errores, el correlograma de \(e_t^2\) proporciona información sobre el orden del modelo.

### Prueba para los efectos ARCH/GARCH

<span class="emphasis-blue">Prueba ARCH-LM de Engle (1982).</span> Supongamos que tenemos un modelo ARMA con variables explicativas.

<ol start="1">
  <li> Estimamos el modelo y recuperamos sus residuales: \(e_t\).
</li>
<li> Estimamos el siguiente modelo:
$$
e_t^2 = \alpha_0 + \alpha_1 e_{t-1}^2 + \alpha_2 e_{t-2}^2 + \dots + \alpha_m e_{t-m}^2 + u_t
$$
</li>
<li> Utilizamos el estadístico \(TR^2\) para probar la siguiente hipótesis:

$$
\begin{align}
H_0:& \ \alpha_1 = \alpha_2 = \dots = \alpha_m = 0 \\
H_1: &\  \text{Al menos un }\alpha_i\neq 0\\
TR^2 & \sim \chi^2_m
\end{align}
$$
</li>

> **Nota**. La prueba ARCH–LM contrasta la presencia de heteroscedasticidad condicional, sin distinguir entre estructuras ARCH o GARCH.

### Estimación de un modelo GARCH (1/2)

Los modelos GARCH se estiman por _máxima verosimilitud_.

Cuando \(\upsilon_t\sim iid \mathcal{N}(0,1)\), no es difícil demostrar que:

$$
f(y_t|\mathbf{x,\Omega}) = \frac{1}{\sqrt{2\pi h_t}}\exp\left\{-\frac{1}{2h_t}\left(y_t-\boldsymbol{\beta}\mathbf{x}_t\right)^2\right\}
$$

donde:

$$
\begin{align}
h_t &= \alpha_0 + \alpha_1 \varepsilon_{t-1}^2 + \alpha_2 \varepsilon_{t-2}^2 + \dots +  \alpha_m \varepsilon_{t-m}^2 + \delta_1 h_{t-1} + \delta_2 h_{t-2} + \dots + \delta_r h_{t-r}\\
\end{align}
$$

### Estimación de un modelo GARCH (2/2)

Entonces, la función de verosimilitud de un GARCH(\(r,m\)) bajo el supuesto de normalidad es:

$$
\mathcal{L}(\boldsymbol{\theta})  = - \frac{T}{2}\ln(2\pi) - \frac{1}{2}\sum_{t=1}^T\ln(h_t) - \frac{1}{2}\sum_{t=1}^T\frac{\left(y_{t}- \boldsymbol{\beta}\mathbf{x}_{t}\right)^2}{h_t} 
$$

**Notas.**

- Las primeras observaciones de \(h_t\) se fijan como constantes (por ejemplo, \(h_1 = \text{Var}(y_t)\)).
- En la práctica, los modelos GARCH suelen estimarse asumiendo \(\upsilon_t \sim \mathcal{N}(0,1)\), aunque se pueden usar distribuciones alternativas para capturar colas más pesadas (por ejemplo, una \(t\) de Student).


### Pronósticos en modelos GARCH (1/4)

Considera un modelo GARCH(\(1,1\)):


$$
\begin{align}
h_t &= \kappa + \alpha_1 \varepsilon_{t-1}^2 + \delta_1h_{t-1}\\
\kappa&>0, \alpha_1, \delta_1\geq 0
\end{align}
$$
Igual que en el caso de los ARCH, deseamos calcular:

$$
\widehat{h}_{T+s\mid T} = \mathbb{E}(h_{T+s}\mid \Omega_T)
$$

### Pronósticos en modelos GARCH (2/4)

No es difícil encontrar que:

$$
\widehat{h}_{T+s\mid T} =
\begin{cases}
\alpha_0 + \alpha_1\varepsilon_T^2+\delta_1 h_T; & s=1\\
\alpha_0 + (\alpha_1+\delta_1)\widehat{h}_{T+s-1\mid T}; & s>1
\end{cases}
$$


Esto implica que:

$$
\widehat{h}_{T+s\mid T}
= \sigma^2 + (\alpha_1+\delta_1)^{s-1}
\left(\widehat{h}_{T+1\mid T}-\sigma^2\right)
$$

### Pronósticos en modelos GARCH (3/4)


Nota que:

$$
\begin{align}
\lim_{s\to\infty}\widehat{h}_{T+s\mid T}
&= \frac{\kappa}{1-\alpha_1-\delta_1}\\
&= \sigma^2
\end{align}
$$
Ahora:

- El término \(\alpha_1+\delta_1\) determina la persistencia de la volatilidad.
- Si \(\alpha_1+\delta_1\) es cercano a \(1\), los choques se disipan lentamente.
- A largo plazo, \(\widehat{h}_{T+s\mid T}\) converge a la varianza no condicional \(\sigma^2\).


### Pronósticos en modelos GARCH (4/4)

<span class="emphasis-blue">Ejercicio</span> 


Muestra que, para un modelo GARCH(\(1,1\)):

$$
\widehat{h}_{T+s\mid T}
= \sigma^2 + (\alpha_1+\delta_1)^s	 (h_T-\sigma^2),
$$

_Pista_. Usa la ley de las expectativas iteradas y que \(\mathbb{E}(\varepsilon_t^2\mid\Omega_{t-1})=h_t\).



### Ejemplo GARCH: NYSE

Considera la tasa de rendimiento diario de la NYSE U.S. 100 del 4 de enero del 2000 al 16 de julio del 2012. Si ahora estimamos un GARCH(\(1,1\)):


```{r, echo=FALSE, message=FALSE, warning=FALSE, fig.align='center', out.width='70%', out.height='60%'}

spec_garch <- ugarchspec(
  variance.model = list(model = "sGARCH", garchOrder = c(1,1)),
  mean.model     = list(armaOrder = c(0,0), include.mean = TRUE),
  distribution.model = "norm"
)

fit_garch <- ugarchfit(spec_garch, data = nyse_r)

# --- Varianza condicional estimada (histórica) ---
ht_garch      <- rugarch::sigma(fit_garch)^2
ht_garch_xts  <- xts(as.numeric(ht_garch), order.by = index(nyse_r))

# --- Función de próximos días hábiles ---
next_bdays <- function(start_date, n) {
  d <- start_date; out <- as.Date(rep(NA, n)); k <- 0
  while (k < n) {
    d <- d + 1
    w <- as.POSIXlt(d)$wday
    if (!(w %in% c(0, 6))) { k <- k + 1; out[k] <- d }
  }
  return(out)
}

# --- Pronóstico de la varianza (s pasos adelante) ---
horizon      <- 200
last_date    <- end(nyse_r)
future_dates <- next_bdays(last_date, horizon)
fc_garch     <- ugarchforecast(fit_garch, n.ahead = horizon)
h_fcst_xts   <- xts(as.numeric(sigma(fc_garch))^2, order.by = future_dates)

# --- Varianza no condicional (GARCH(1,1)) ---
coefs     <- coef(fit_garch)
omega     <- unname(coefs["omega"])
alpha1    <- unname(coefs["alpha1"])
beta1     <- unname(coefs["beta1"])
sigma2_uc <- omega / (1 - alpha1 - beta1)

# --- Datos para la gráfica: última ventana histórica + pronóstico + var. incondicional ---
ht_tail        <- tail(ht_garch_xts, 252)
plot_data_temp <- merge(ht_tail, h_fcst_xts)
uc_var_xts     <- xts(rep(sigma2_uc, nrow(plot_data_temp)), order.by = index(plot_data_temp))
plot_data      <- merge(plot_data_temp, uc_var_xts)
colnames(plot_data) <- c("Histórico", "Pronóstico", "Varianza no condicional")

plot(plot_data,
     main = "Varianza Condicional — Histórico y Pronóstico",
     col  = c(culer[1], culer[2], culer[3]),
     lty  = c(1, 2, 3),
     lwd  = c(1.5, 2, 1.5),
     legend.loc = "topright",
     cex.main = 1)

```





### Ejemplo GARCH: Brent (1/3)

Considera el rendimiento del precio spot semanal del Brent (15/may/1987–1/nov/2013). 

```{r, echo=FALSE, message=FALSE, warning=FALSE, out.width='70%', out.height='60%'}

library(tidyverse)
library(here)
library(rugarch)
library(xts)


invisible(Sys.setlocale("LC_TIME", "es_MX.UTF-8"))

oil_raw <- read_csv(here("data/E322--Oil.csv")) %>%
  mutate(
    Date = as.Date(Date, format = "%b %d, %Y"),
    Spot = as.numeric(Spot))

oil_returns <- oil_raw %>%
  arrange(Date) %>%
  mutate(Return = log(Spot) - log(lag(Spot))) %>%
  drop_na()

oil_xts <- xts(oil_returns$Return, order.by = oil_returns$Date)


plot(oil_xts, main = "Rendimientos Semanales del Petróleo Brent", 
     col = culer[1], xlab="Tiempo", ylab = "Log Returns")

```

### Ejemplo GARCH: Brent (2/3)


Ajustamos el siguiente modelo:

<div style="display:flex; align-items:flex-start; gap:24px;">
<div style="flex:1;">

$$
\begin{align}
y_t &= \mu + \varepsilon_t + \theta_1 \varepsilon_{t-1} \\
\varepsilon_t &= \upsilon_t\sqrt{h_t} \\
h_t & = \alpha_0 + \alpha_1\varepsilon_{t-1}^2 + \beta_1 h_{t-1}
\end{align}
$$
</div>

<div style="flex:1;">


```{r, echo=FALSE, message=FALSE, warning=FALSE}

spec_oil <- ugarchspec(
  variance.model = list(model = "sGARCH", garchOrder = c(1, 1)),
  mean.model     = list(armaOrder = c(0, 1), include.mean = TRUE),
  distribution.model = "norm" 
)

fit_oil <- ugarchfit(spec = spec_oil, data = oil_xts)

# --- Varianza condicional ---
ht_garch <- rugarch::sigma(fit_oil)^2
ht_garch_xts <- xts(as.numeric(ht_garch), order.by = index(oil_xts))

# --- Gráfica  ---
plot(ht_garch_xts, type = 'l', col = culer[1],
     main = expression("Varianza Condicional Estimada MA(3)-GARCH(1,1): " ~ hat(h)[t]),
     xlab = "Tiempo", ylab = expression(hat(h)[t]))

```

</div>
</div>


### Ejemplo GARCH: Brent (3/3)

Finalmente, un pronóstico de \(h_t\) para \(s=200\) periodos hacia adelante resulta en:

```{r, echo=FALSE, message=FALSE, warning=FALSE, fig.align='center',out.width='70%', out.height='60%'}

horizon <- 200

next_weeks <- function(start_date, n) {
  seq.Date(from = start_date + 7, by = "week", length.out = n)
}

# --- Pronóstico de la varianza ---
last_date    <- end(oil_xts)
future_dates <- next_weeks(last_date, horizon)
fc           <- ugarchforecast(fit_oil, n.ahead = horizon)
h_fcst_xts   <- xts(as.numeric(sigma(fc))^2, order.by = future_dates)

# --- Varianza no condicional ---
coefs     <- coef(fit_oil)
omega     <- unname(coefs["omega"])
alpha1    <- unname(coefs["alpha1"])
beta1     <- unname(coefs["beta1"])
sigma2_uc <- omega / (1 - alpha1 - beta1)


ht_tail <- tail(ht_garch_xts, 104) 

plot_data_temp <- merge(ht_tail, h_fcst_xts)
uc_var_xts <- xts(rep(sigma2_uc, nrow(plot_data_temp)), 
                  order.by = index(plot_data_temp))
plot_data <- merge(plot_data_temp, uc_var_xts)
colnames(plot_data) <- c("Histórico", "Pronóstico", "Varianza no condicional")

# --- Gráfica ---
plot(plot_data, 
     main = "Varianza Condicional: Histórico y Pronóstico",
     col = culer,
     lty = c(1, 2, 3), 
     lwd = c(1.5, 2, 1.5),
     legend.loc = "topright",
     cex.main = 1)

```


