---
title: "Econometría"
subtitle: "El modelo de regresión lineal simple"
author: 
  - "Alejandro Mosiño - _Universidad de Guanajuato_"
date: "v.2026.08.11"

knit: (function(inputFile, encoding) {
  rmarkdown::render(inputFile, encoding = encoding, output_dir = "../docs") })

output:
  ioslides_presentation:
    widescreen: true
    smaller: true
    transition: 0
    slide_level: 3
    css: ../src/custom.css
---
<a class="pdf-footer" href="MTX1--01--RLS.pdf" target="_blank">
  PDF
</a>

## Construcción del modelo

### La curiosidad

Consideremos la siguiente pregunta de investigación:

> ¿Cómo se relaciona el ingreso per cápita con la esperanza de vida? En particular, ¿un aumento en el ingreso hace que las personas vivan más?


### Datos

Consideremos los siguientes datos sobre la esperanza de vida y el ingreso per cápita:

```{r, echo=FALSE, message=FALSE, warning=FALSE, results='asis'}
library(tidyverse)
library(knitr)
library(here)

lexpectancy <- read_csv(here("data/lexpectancy.csv"))

selected_countries <- c("France", "Japan", "Mexico", "Nigeria")

datos_tabla <- tibble(
  País = c("France", "Japan", "Mexico", "Nigeria"),
  `Ingreso per cápita` = c("$42,400", "$38,900", "$18,900", "$5,900"),
  `Esperanza de vida` = c(81.8, 85.0, 75.9, 53.4)
)

kable(datos_tabla,
      format = "html",
      caption = "Relación entre ingreso per cápita y esperanza de vida",
      table.attr = 'class="clean-table"')

```

_Fuente: CIA World Factbook_.


### Diagrama de dispersión (1/2)


Al representar estos datos en un diagrama de dispersión comienza a aparecer un patrón:

```{r, echo=FALSE, message=FALSE, warning=FALSE, out.width="50%"}
library(ggrepel)

# Crear variable indicadora
selected <- c("France", "Japan", "Mexico", "Nigeria")
lexpectancy <- lexpectancy %>%
  mutate(destacado = if_else(pais %in% selected, "Sí", "No"))

# Crear gráfico
p1 <- ggplot(lexpectancy, aes(x = rgdp, y = life_exp)) +
  geom_point(data = filter(lexpectancy, destacado == "No"),
             color = "gray80", size = 1.5, alpha = 0.3) +
  geom_point(data = filter(lexpectancy, destacado == "Sí"),
             aes(color = pais), size = 4) +
  geom_text_repel(data = filter(lexpectancy, destacado == "Sí"),
                  aes(label = pais, color = pais),
                  size = 4.2, fontface = "bold") +
  scale_x_continuous(labels = scales::dollar_format()) +
  labs(x = "Ingreso per cápita (USD)",
       y = "Esperanza de vida (años)",
       title = "Diagrama de dispersión") +
  theme_minimal(base_size = 14) +
  theme(legend.position = "none")

p1

```

- Los países con mayor ingreso per cápita tienden a presentar una mayor esperanza de vida.
- Los países con menor ingreso per cápita tienden a presentar una menor esperanza de vida.

### Diagrama de dispersión (2/2)

Con solo cuatro observaciones es difícil identificar un patrón general. Para comprender mejor la asociación entre ambas variables utilizaremos información de un conjunto mucho mayor de países.

```{r, echo=FALSE, message=FALSE, warning=FALSE, out.width="50%"}


# Crear variable indicadora
selected <- c("France", "Japan", "Mexico", "Nigeria")
lexpectancy <- lexpectancy %>%
  mutate(destacado = if_else(pais %in% selected, "Sí", "No"))

# Crear gráfico
p2 <- ggplot(lexpectancy, aes(x = rgdp, y = life_exp)) +
  # Todos los países
  geom_point(size = 3, color= "#F8766D", alpha = 0.7) +
  scale_x_continuous(labels = scales::dollar_format()) +
  labs(x = "Ingreso per cápita (USD)",
       y = "Esperanza de vida (años)",
       title = "Diagrama de dispersión")+
  theme_minimal(base_size = 14) +
  theme(legend.position = "none")

p2
```

Nota que, al incorporar más observaciones, la asociación _positiva_ entre el ingreso per cápita y la esperanza de vida se hace mucho más evidente.


### Línea de tendencia

Para resumir la asociación observada entre el ingreso per cápita y la esperanza de vida, dibujaremos una línea recta sobre el diagrama de dispersión. Esta es la **línea de tendencia**.

```{r, echo=FALSE, message=FALSE, warning=FALSE, out.width="50%"}

p3 <- p2 +  geom_smooth(method = "lm", se = FALSE, color = "black", linetype = "dashed")

p3

```

Todavía no sabemos cómo construir la línea de tendencia a partir de los datos. _¡Este será uno de los principales objetivos de la regresión lineal!_


### Modelo

Si decidimos representar la asociación entre el ingreso per cápita y la esperanza de vida mediante una línea recta (como haremos durante todo este capítulo), entonces el modelo es:


$$
y_i = \beta_1 + \beta_2 x_i
$$
(¿Recuerdas la fórmula de una línea?)

donde:

- \(y_i\) es la esperanza de vida (variable en el eje \(y\))
- \(x_i\) es el ingreso per cápita (variable en el eje \(x\))
- \(\beta_1, \beta_2\) son parámetros.

### ¿Es suficiente una línea recta?


<span class="emphasis-blue">Nota</span>.

<div style="display:flex; align-items:flex-start; gap:24px;">

<div style="flex:1;">

La línea de tendencia recta es una buena aproximación, pero todavía presenta limitaciones:


- Esta supone que la asociación entre el ingreso per cápita y la esperanza de vida es _exactamente lineal_.
- Sin embargo, si esto fuera cierto, _todos los puntos en el diagrama de dispersión deberían estar sobre ella_.
- Como este no es el caso, ¿cómo incorporamos esas diferencias al modelo?


</div>

<div style="flex:1;">


```{r, echo=FALSE, message=FALSE, warning=FALSE, results='asis', out.width="100%"}

p3

```

</div>
</div>


## El modelo de regresión simple

### El término de error

Para incorporar al modelo las diferencias entre la línea recta y los valores efectivamente observados, agregamos un **término de error**, también conocido como **perturbación** o **ruido**, \(u_i\). El modelo tiene ahora dos componentes:

$$
y_i = 
\text{\(\displaystyle \color{#F8766D}{\beta_1 + \beta_2 x_i}\)} 
+ 
\text{\(\displaystyle \color{#00BFC4}{u_i}\)}
$$

1. El elemento <span style="color:#F8766D">\( \beta_1 + \beta_2 x_i \)</span> es el _componente sistemático_ (parte no aleatoria o determinista).

2. El elemento <span style="color:#00BFC4">\( u_i \)</span> es el _componenente aleatorio_.


Ahora el modelo reconoce explícitamente que \(x_i\) no explica por sí sola todas las diferencias observadas en \(y_i\).


### Componente sistemático y el término de error

Si conociéramos los _valores verdaderos_ de \(\beta_1\) y \(\beta_2\), podríamos localizar exactamente los puntos \(Q_1\) - \(Q_4\), que representan la parte sistemática del modelo. La línea  \(Q_1\) - \(Q_4\) puede pensarse como una _recta poblacional_.

<div style="display:flex; align-items:flex-start; gap:24px;">

<div style="flex:1;">

```{r, echo=FALSE, message=FALSE, warning=FALSE, out.width="100%"}
library(tidyverse)

# Datos ficticios diseñados para que los residuales se vean claros
datos <- tibble(
  x = c(1, 2, 3, 4),
  y = c(-5, 11, 4, 17)  # y_i (observado, puntos P)
)

# Ajuste lineal y etiquetas
modelo <- lm(y ~ x, data = datos)
datos <- datos %>%
  mutate(
    y_hat = predict(modelo),          # puntos Q (sobre la recta)
    resid = y - y_hat,
    idx   = 1:4,
    P     = paste0("P", idx),
    Q     = paste0("Q", idx),
    xi    = paste0("x[", idx, "]")
  )

# Índice del mayor residual (para etiquetar u_i)
i_max <- which.max(abs(datos$resid))

ggplot(datos, aes(x = x, y = y)) +
  # Línea de regresión
  geom_abline(intercept = coef(modelo)[1], slope = coef(modelo)[2],
              linetype = "dashed") +
  # Segmentos (u_i) con flecha
  geom_segment(aes(xend = x, y = y_hat, yend = y),
               linetype = "dotted",
               arrow = arrow(length = unit(0.15, "cm")),
               color = "gray40") +
  # Puntos observados (P) y sus etiquetas (arriba/izq)
  geom_point(shape = 21, size = 3.5, fill = "black") +
  geom_text(aes(label = P),
            nudge_y = 0, nudge_x = 0.2,    # más separación
            size = 5, fontface = "bold") +
  # Puntos proyectados (Q) y sus etiquetas (abajo/der)
  geom_point(aes(y = y_hat), shape = 21, size = 3.5,
             fill = "white", color = "red") +
  geom_text(aes(y = y_hat, label = Q),
            nudge_y = -1.2, nudge_x = 0.08,     # más separación
            size = 4.5, color = "gray30", fontface = "bold") +
  # Etiquetas x_i bajo los ticks (usamos texto para poder formatear x[i])
  geom_text(aes(y = -6.2, label = xi), parse = TRUE, size = 4.5) +
  # Etiqueta u_i en el residual más grande (centrada en el segmento)
  annotate("text",
           x = datos$x[i_max] + 0.15,
           y = mean(c(datos$y[i_max], datos$y_hat[i_max])),
           label = "u[2]",
           parse = TRUE,
           color = "#00BFC4", size = 5, fontface = "bold") +
  # Ejes y márgenes extra para que no se corten etiquetas
  scale_x_continuous(breaks = datos$x, labels = NULL, limits = c(0.5, 4.5)) +
  scale_y_continuous(limits = c(-6.5, 20), expand = expansion(mult = c(0.02, 0.12))) +
  labs(
    x = expression(x[i]),
    y = expression(y[i]),
    title = "Recta poblacional y término de error",
    subtitle = expression(y[i] == beta[1] + beta[2]*x[i] + u[i])
  ) +
  coord_cartesian(clip = "off") +
  theme_minimal(base_size = 16) +
  theme(
    panel.grid.minor = element_blank(),
    plot.margin = margin(10, 30, 10, 30)
  )

```

</div>

<div style="flex:1;">


El problema es que en la práctica solo observamos los puntos \(P_1\) - \(P_4\). Por lo tanto, _dado que los \(u_i\) son desconocidos_, no podemos saber con certeza la localización de los puntos \(Q_1\) - \(Q_4\). 

> En realidad _sólo Dios sabe dónde se encuentran los puntos \(Q_1\) - \(Q_4\)_.

</div>
</div>



### ¿Por qué existe \(u_i\)?

El término \(u_i\) recoge todos los factores que afectan a \(y_i\) y que no están representados explícitamente por \(x_i\). Por ejemplo:

- Variables explicativas no incluidas;
- Características no observables;
- Errores de medición;
- Choques aleatorios;
- Aproximaciones derivadas de la forma funcional utilizada.


### ¿Cómo aproximamos la recta poblacional? (1/3)

Como no conocemos \(\beta_1\) y \(\beta_2\), debemos estimarlos a partir de los puntos que sí observamos. ¿Cómo podemos hacerlo?

<div style="display:flex; align-items:flex-start; gap:24px;">

<div style="flex:1;">
Una opción es identificar los puntos \(P_1\) - \(P_4\) en la gráfica y trazar la línea <em>a ojo de buen cubero</em>.

En este ejemplo, los valores estimados para \(\beta_1\) y \(\beta_2\) son \(b_1\) y \(b_2\), respectivamente. El valor estimado de \(y_i\) se calcula entonces como:

$$
\hat{y}_i = b_1 + b_2 x_i
$$

</div>

<div style="flex:1;">

```{r, echo=FALSE, message=FALSE, warning=FALSE, out.width="100%"}
library(tidyverse)

# Datos de ejemplo
if (!exists("datos")) {
  datos <- tibble(
    x = c(1, 2, 3, 4),
    y = c(-5, 11, 4, 17)
  )
}

# Ajuste MCO (recta verdadera)
modelo_mco <- lm(y ~ x, data = datos)
b1_true <- coef(modelo_mco)[1]
b2_true <- coef(modelo_mco)[2]

# “Recta a ojo”
b1_eye <- -1.5
b2_eye <-  3.2

datos_eye_base <- datos %>%
  mutate(
    idx = seq_along(x),
    P   = paste0("P", idx),
    R   = paste0("R", idx),
    xi  = paste0("x[", idx, "]")
  )

ggplot(datos_eye_base, aes(x, y)) +
  geom_abline(intercept = b1_true, slope = b2_true,
              linetype = "dashed", linewidth = 0.8, color = "black") +
  geom_abline(intercept = b1_eye, slope = b2_eye,
              color = "blue", linewidth = 0.8) +
  geom_point(shape = 21, size = 3.8, fill = "black") +
  geom_text(aes(label = P), nudge_y = 1.5, size = 5, fontface = "bold") +
  geom_text(aes(y = min(y) - 2.2, label = xi), parse = TRUE, size = 4.6) +
  scale_x_continuous(breaks = datos_eye_base$x, labels = NULL, limits = c(0.5, 4.5)) +
  scale_y_continuous(limits = c(min(datos_eye_base$y) - 2.8, max(datos_eye_base$y) + 2.5)) +
  labs(
    title = "Aproximación de la recta poblacional",
    subtitle = expression(hat(y)[i] == b[1] + b[2] * x[i]),
    x = expression(x[i]), y = expression(y[i])
  ) +
  coord_cartesian(clip = "off") +
  theme_minimal(base_size = 16) +
  theme(panel.grid.minor = element_blank(),
        plot.margin = margin(10, 30, 10, 30))
```

</div>
</div>


### ¿Cómo aproximamos la recta poblacional? (2/3)

Podemos usar técnicas más sofisticadas para encontrar \(b_1\) y \(b_2\). Estas requiere el cálculo del (de los) **residual** (**residuales**) de estimación, \(e_i\).

<div style="display:flex; align-items:flex-start; gap:24px;">

<div style="flex:1;">
Tenemos que:

$$
\begin{align}
e_i &= y_i - \hat{y}_i \\
&= y_i - b_1 - b_2 x_i
\end{align}
$$

_Nota._ El error \(u_i\) mide la distancia respecto de la línea poblacional; el residual \(e_i\) mide la distancia respecto de la línea estimada.


</div>

<div style="flex:1;">

```{r, echo=FALSE, message=FALSE, warning=FALSE, out.width="100%"}
library(tidyverse)

# Datos de ejemplo (reusar si ya existen)
if (!exists("datos")) {
  datos <- tibble(
    x = c(1, 2, 3, 4),
    y = c(-5, 11, 4, 17)
  )
}

# Recta verdadera (MCO)
modelo_mco <- lm(y ~ x, data = datos)
b1_true <- coef(modelo_mco)[1]
b2_true <- coef(modelo_mco)[2]

# Recta estimada "a ojo"
b1_eye <- -1.5
b2_eye <-  3.2

# Proyecciones sobre la recta estimada y residuales
datos_plot <- datos %>%
  mutate(
    idx    = seq_along(x),
    P_lab  = paste0("P", idx),
    R_lab  = paste0("R", idx),
    xi     = paste0("x[", idx, "]"),
    y_eye  = b1_eye + b2_eye * x,       # puntos R_i sobre la línea estimada
    e_eye  = y - y_eye                  # residuales respecto a la línea estimada
  )

# Índice del residual más grande (para etiquetarlo e_k)
i_max <- which.max(abs(datos_plot$e_eye))

ggplot(datos_plot, aes(x = x, y = y)) +
  # Recta verdadera (punteada negra)
  geom_abline(intercept = b1_true, slope = b2_true,
              linetype = "dashed", linewidth = 0.8, color = "black") +
  # Recta estimada (azul)
  geom_abline(intercept = b1_eye, slope = b2_eye,
              color = "blue", linewidth = 0.8) +
  # Segmentos residuales (R_i -> P_i)
  geom_segment(aes(xend = x, y = y_eye, yend = y),
               linetype = "dotted",
               arrow = arrow(length = unit(0.15, "cm")),
               color = "gray40") +
  # Puntos observados P_i
  geom_point(shape = 21, size = 3.8, fill = "black") +
  geom_text(aes(label = P_lab), nudge_y = 0, nudge_x = 0.2, size = 5, fontface = "bold") +
  # Puntos proyectados R_i (sobre la recta estimada) y sus etiquetas
  geom_point(aes(y = y_eye), shape = 21, size = 3.8,
             fill = "white", color = "red") +
  geom_text(aes(y = y_eye, label = R_lab),
            nudge_y = -1.2, nudge_x = 0.08,
            size = 4.8, color = "gray30", fontface = "bold") +
  # Etiqueta del residual más grande e_k (en rojo suave)
   annotate("text",
           x = datos_plot$x[i_max] - 0.15,
           y = mean(c(datos_plot$y[i_max], datos_plot$y_eye[i_max])),
           label = paste0("e[", i_max, "]"),
           parse = TRUE,
           color = "#00BFC4", size = 5.2, fontface = "bold") +
  # Marcas x_i bajo el eje
  geom_text(aes(y = min(y) - 2.2, label = xi), parse = TRUE, size = 4.6) +
  # Ejes y márgenes
  scale_x_continuous(breaks = datos_plot$x, labels = NULL, limits = c(0.5, 4.5)) +
  scale_y_continuous(limits = c(min(datos_plot$y) - 2.8, max(datos_plot$y) + 2.5)) +
  labs(
    title = "Aproximación de la recta poblacional y el residual",
    subtitle = expression(hat(y)[i] == b[1] + b[2]*x[i] ~~~ "," ~~ e[i] == y[i] - hat(y)[i]),
    x = expression(x[i]),
    y = expression(y[i])
  ) +
  coord_cartesian(clip = "off") +
  theme_minimal(base_size = 16) +
  theme(
    panel.grid.minor = element_blank(),
    plot.margin = margin(10, 30, 10, 30)
  )

```

</div>
</div>

Nuestro objetivo será encontrar \(b_1\) y \(b_2\) de manera que, en conjunto, los residuales sean lo más pequeños posible.



### ¿Cómo aproximamos la recta poblacional? (3/3)

<span class="emphasis-blue">Ejercicio</span>

Una primera posibilidad sería seleccionar los valores de \(b_1\) y \(b_2\) que hagan que la suma de los residuales se minimice:

$$
\begin{align}
(b_1,b_2) &= \arg\min \left\{\sum_{i=1}^n e_i \right\} \\
&= \arg\min\left\{\sum_{i=1}^n\left(y_i-b_1-b_2x_i\right)\right\}
\end{align}
$$

donde \(n\) es el número de observaciones. ¿Crees que este criterio funciona? Explica y comenta.

## El método de los mínimos cuadrados ordinarios

### El método de los mínimos cuadrados ordinarios

El criterio anterior presenta un problema: los residuales positivos y negativos pueden cancelarse. Entonces, necesitamos una forma de medir la magnitud de los residuales que evite esta cancelación.

El método de **mínimos cuadrados ordinarios** (MCO u OLS, por sus siglas en inglés) propone una solución sencilla: elevar los residuales al cuadrado y elegir la recta que minimiza su suma. Entonces:

$$
(b_1,b_2) = \arg\min RSS
$$

donde el **RSS** (Residual Sum of Squares) es la suma del cuadrado de los residuales:

$$
\begin{align}
RSS &= \sum_{i=1}^n e_i^2\\
&= \sum_{i=1}^n \left( y_i - b_1 - b_2 x_i \right)^2
\end{align}
$$

### MCO: dos observaciones

<span class="emphasis-blue">Ejercicio</span>  

<div style="display:flex; align-items:flex-start; gap:24px;">

<div style="flex:1;">

Considera los siguientes datos:


```{r, echo=FALSE, message=FALSE, warning=FALSE}

# Datos simples para ejercicio de MCO
datos1 <- tibble(
  x = c(1, 2),
  y = c(3, 5)
)
knitr::kable(datos1,
      format = "html",
      table.attr = 'class="clean-table"')
```

</div>

<div style="flex:1;">

```{r, echo=FALSE, message=FALSE, warning=FALSE, out.width="100%"}
library(tidyverse)

# Datos
datos_disp <- tibble(
  x = c(1, 2),
  y = c(3, 5),
  P_lab = c("P1", "P2"),
  xi = c("x[1]", "x[2]")
)

ggplot(datos_disp, aes(x, y)) +
  # Puntos
  geom_point(shape = 21, size = 4, fill = "black") +
  geom_text(aes(label = P_lab), nudge_y = 0.4, size = 5, fontface = "bold") +
  # Marcas xi bajo el eje
  geom_text(aes(y = min(y) - 0.6, label = xi), parse = TRUE, size = 4.6) +
  # Ejes y límites
  scale_x_continuous(breaks = datos_disp$x, labels = NULL, limits = c(0.5, 2.5)) +
  scale_y_continuous(limits = c(min(datos_disp$y) - 1, max(datos_disp$y) + 1)) +
  labs(
    title = "Diagrama de dispersión",
    x = expression(x[i]),
    y = expression(y[i])
  ) +
  coord_cartesian(clip = "off") +
  theme_minimal(base_size = 16) +
  theme(
    panel.grid.minor = element_blank(),
    plot.margin = margin(10, 30, 10, 30)
  )
```

</div>
</div>

Encuentra los estimadores de mínimos cuadrados ordinarios \(b_1\) y \(b_2\). Comenta tus resultados.

### MCO: Cuando ningún ajuste es perfecto

<span class="emphasis-blue">Ejercicio</span>  

<div style="display:flex; align-items:flex-start; gap:24px;">

<div style="flex:1;">

Considera los siguientes datos:

```{r, echo=FALSE, message=FALSE, warning=FALSE}
datos2 <- tibble(
  x = c(1, 2, 3),
  y = c(3, 5, 6)
)
knitr::kable(datos2,
             format = "html",
             table.attr = 'class="clean-table"')
```

</div>

<div style="flex:1;">

```{r, echo=FALSE, message=FALSE, warning=FALSE, out.width="100%"}
library(tidyverse)

# Datos con tres puntos
datos_disp <- tibble(
  x = c(1, 2, 3),
  y = c(3, 5, 6),
  P_lab = c("P1", "P2", "P3"),
  xi = paste0("x[", 1:3, "]")
)

ggplot(datos_disp, aes(x, y)) +
  # Puntos
  geom_point(shape = 21, size = 4, fill = "black") +
  geom_text(aes(label = P_lab), nudge_y = 0.4, size = 5, fontface = "bold") +
  # Marcas xi bajo el eje
  geom_text(aes(y = min(y) - 0.8, label = xi), parse = TRUE, size = 4.6) +
  # Ejes y límites
  scale_x_continuous(breaks = datos_disp$x, labels = NULL, limits = c(0.5, 3.5)) +
  scale_y_continuous(limits = c(min(datos_disp$y) - 1, max(datos_disp$y) + 1)) +
  labs(
    title = "Diagrama de dispersión",
    x = expression(x[i]),
    y = expression(y[i])
  ) +
  coord_cartesian(clip = "off") +
  theme_minimal(base_size = 16) +
  theme(
    panel.grid.minor = element_blank(),
    plot.margin = margin(10, 30, 10, 30)
  )
```

</div>
</div>

Encuentra los estimadores de mínimos cuadrados ordinarios \(b_1\) y \(b_2\). Comenta tus resultados. En particular ¿qué cambió respecto al ejemplo anterior?


### MCO: Caso general (1/3)

Para \(n\) observaciones, el problema:

$$
\min_{b_1, b_2} \sum_{i=1}^n \left( y_i - b_1 - b_2 x_i \right)^2
$$

lleva a las siguientes **ecuaciones normales**:

$$
n b_1 + b_2 \sum_{i=1}^n x_i - \sum_{i=1}^n y_i = 0
$$

$$
 b_1 \sum_{i=1}^n x_i + b_2 \sum_{i=1}^n x_i^2 - \sum_{i=1}^n x_i y_i = 0
$$


### MCO: Caso general (2/3)

Nota que las ecuaciones normales de la regresión no son otra cosa que las condiciones de primer orden del problema de minimización. Resolviendo estas, obtenemos los valores de \(b_1\) y \(b_2\) que minimizan el RSS:

$$
\begin{align}
b_2 &= \frac{\sum_{i=1}^n (x_i - \bar{x})(y_i - \bar{y})}{\sum_{i=1}^n (x_i - \bar{x})^2} \\
&= \frac{\mathbb{C}ov(x,y)}{\mathbb{V}ar(x)}
\end{align}
$$
Y:

$$
b_1 = \bar{y} - b_2 \bar{x}
$$


### MCO: Caso general (3/3)

<span class="emphasis-blue">Ejercicio</span>  

Considera los siguientes datos que miden la relación entre el promedio escolar y el ingreso familiar:

```{r, echo=FALSE, message=FALSE, warning=FALSE}
datos3 <- tibble(
  Promedio = c(8.0, 6.0, 7.0, 4.0, 6.0, 7.0, 5.0, 5.0),
  Ingreso_familiar = c(21.00, 15.00, 15.00, 9.00, 12.00, 18.00, 6.00, 12.00)
)
knitr::kable(datos3,
             format = "html",
             table.attr = 'class="clean-table"',
             caption = "Relación entre promedio escolar e ingreso familiar (miles de pesos)")

```

Encuentra los estimadores de mínimos cuadrados ordinarios \(b_1\) y \(b_2\). Comenta tus resultados. ¿Cuál sería la intución económica de la recta estimada?

### Fórmulas alternativas para \(b_2\)

<span class="emphasis-blue">Ejercicio*</span>

La expresión anterior no es la única formas de escribir \(b_2\). Las siguientes representaciones serán útiles para estudiar posteriormente las propiedades del estimador:

$$
b_2 = \frac{\sum_{i=1}^n x_iy_i - n\bar{x}\bar{y}}{\sum_{i=1}^n x_i^2 - n\bar{x}^2}
$$
Y:

$$
\begin{align}
b_2 &= \sum_{i=1}^n w_iy_i; \\
w_i&= \frac{x_i - \bar{x}}{\sum_{i=1}^n (x_i - \bar{x})^2}
\end{align}
$$

## Propiedades algebráicas de MCO

### Dos descomposiciones de la variable dependiente (1/3)

Podemos descomponer la variable dependiente, \(y_i\), de dos maneras alternativas:

- Modelo poblacional: descomposición de la variable dependiente en un _componente sistemático y el término de error_.

- Modelo estimado: descomposición de la variable dependiente en su _valor estimado y el residual_.

### Modelo poblacional

Descomposición de la variable dependiente en un _componente sistemático y el término de error_.

<div style="display:flex; align-items:flex-start; gap:24px;">

<div style="flex:1;">

Tenemos:


$$
y_i = \beta_1 + \beta_2 x_i + u_i
$$
Nota que, en esta descomposición, cada punto en la gráfica resulta de:

$$
P_i=Q_i+u_i
$$

</div>

<div style="flex:1;">

```{r, echo=FALSE, message=FALSE, warning=FALSE, out.width="100%"}

library(tidyverse)

# Datos de ejemplo
xi <- 2
yi <- 5.5
b1 <- 1.2
b2 <- 1.0

# Coordenadas de P, Q, T
P <- tibble(x = xi, y = yi)
Q <- tibble(x = xi, y = b1 + b2 * xi)
Tpt <- tibble(x = xi, y = 0)

# Base plot
ggplot() +
  # Línea verdadera (punteada negra)
  geom_abline(intercept = b1, slope = b2,
              linetype = "dotted", color = "black", linewidth = 0.8) +
  # Línea estimada (azul)
  geom_abline(intercept = 1.0, slope = 0.8,
              color = "blue", linewidth = 0.8) +
  # Puntos P, Q, T
  geom_point(data = P,   aes(x, y), size = 3.5, shape = 21, fill = "black") +
  geom_point(data = Q,   aes(x, y), size = 3.5, shape = 21, fill = "white", color = "black") +
  geom_point(data = Tpt, aes(x, y), size = 3.5, shape = 21, fill = "black") +
  # Segmentos
  geom_segment(data = P, aes(x = xi, y = yi, xend = xi, yend = Q$y),
               linetype = "dotted") +
  geom_segment(data = Q, aes(x = xi, y = Q$y, xend = xi, yend = 0),
               linetype = "dotted") +
  # Etiquetas
  geom_text(data = P, aes(x, y, label = "P"), nudge_y = 0.4, fontface = "bold") +
  geom_text(data = Q, aes(x, y, label = "Q"), nudge_y = -0.4, fontface = "bold") +
  geom_text(data = Tpt, aes(x, y, label = "T"), nudge_y = 0.4, fontface = "bold") +
 annotate("text", x = 2.5, y = b1 + b2 * 2.5, label = "beta[1] + beta[2]*x[i]",
           parse = TRUE, color = "red", size = 4, hjust = 0) +
  annotate("text", x = xi + 0.1, y = (P$y + Q$y)/2, label = "u[i]",
           parse = TRUE, color = "red", size = 4, hjust = 0) +
  # Ejes y formato
  scale_x_continuous(breaks = c(0, 1, 3), limits = c(0, 3.2), expand = c(0,0),
                     labels = c("0", "1", "3")) +
  scale_y_continuous(limits = c(0, 7), expand = c(0,0)) +
  labs(x = expression(x[i]), y = expression(y[i])) +
  coord_cartesian(clip = "off") +
  theme_minimal(base_size = 16) +
  theme(panel.grid.minor = element_blank(),
        plot.margin = margin(10, 30, 10, 30))

```

</div>
</div>



### Modelo estimado

Descomposición de la variable dependiente en su _valor estimado y el residual_.

<div style="display:flex; align-items:flex-start; gap:24px;">

<div style="flex:1;">

Tenemos:


$$
\begin{align}
y_i &= \hat{y}_i + e_i \\
&= b_1 + b_2 x_i + e_i
\end{align}
$$
Nota que, en esta descomposición, cada punto en la gráfica resulta de:

$$
P_i=R_i+e_i
$$

</div>

<div style="flex:1;">


```{r, echo=FALSE, message=FALSE, warning=FALSE, out.width="100%"}

library(tidyverse)

# Datos de ejemplo
xi <- 2
yi <- 5.5
b1 <- 1.2
b2 <- 1.0

# Coordenadas de P, Q, T
P <- tibble(x = xi, y = yi)
R <- tibble(x = xi, y = 1 + 0.8 * xi)
Tpt <- tibble(x = xi, y = 0)

# Base plot
ggplot() +
  # Línea verdadera (punteada negra)
  geom_abline(intercept = b1, slope = b2,
              linetype = "dotted", color = "black", linewidth = 0.8) +
  # Línea estimada (azul)
  geom_abline(intercept = 1.0, slope = 0.8,
              color = "blue", linewidth = 0.8) +
  # Puntos P, Q, T
  geom_point(data = P,   aes(x, y), size = 3.5, shape = 21, fill = "black") +
  geom_point(data = R,   aes(x, y), size = 3.5, shape = 21, fill = "white", color = "black") +
  geom_point(data = Tpt, aes(x, y), size = 3.5, shape = 21, fill = "black") +
  # Segmentos
  geom_segment(data = P, aes(x = xi, y = yi, xend = xi, yend = R$y),
               linetype = "dotted") +
  geom_segment(data = R, aes(x = xi, y = R$y, xend = xi, yend = 0),
               linetype = "dotted") +
  # Etiquetas
  geom_text(data = P, aes(x, y, label = "P"), nudge_y = 0.4, fontface = "bold") +
  geom_text(data = R, aes(x, y, label = "R"), nudge_y = -0.4, fontface = "bold") +
  geom_text(data = Tpt, aes(x, y, label = "T"), nudge_y = 0.4, fontface = "bold") +
  annotate("text", x = 2.5, y = 1 + 0.8 * 2.5, label = "b[1] + b[2]*x[i]",
           parse = TRUE, color = "red", size = 4, hjust = 0) +
  annotate("text", x = xi + 0.1, y = (P$y + R$y)/2, label = "e[i]",
           parse = TRUE, color = "red", size = 4, hjust = 0) +
  # Ejes y formato
  scale_x_continuous(breaks = c(0, 1, 3), limits = c(0, 3.2), expand = c(0,0),
                     labels = c("0", "1", "3")) +
  scale_y_continuous(limits = c(0, 7), expand = c(0,0)) +
  labs(x = expression(x[i]), y = expression(y[i])) +
  coord_cartesian(clip = "off") +
  theme_minimal(base_size = 16) +
  theme(panel.grid.minor = element_blank(),
        plot.margin = margin(10, 30, 10, 30))

```


</div>
</div>




### Propiedades algebraicas de MCO: residuales

Podemos demostrar que:

1. El valor promedio de los residuales es cero:
$$
\frac{1}{n} \sum_{i=1}^n e_i = 0
$$

2. La correlación muestral entre \(x_i\) y el residual es cero:
$$
\mathbb{C}ov (x, e) = 0
$$

### Propiedades algebraicas de MCO: valores estimados

<span class="emphasis-blue">Ejercicio</span>

Demuestra que:

1. El valor estimado promedio de la variable dependiente es igual al valor promedio observado:
$$
\overline{\hat{y}} = \bar{y}
$$
2. La correlación muestral entre \(\hat{y}_i\) y \(e_i\) es cero:
$$
\mathbb{C}ov(\hat{y}, e) = 0
$$


## Interpretación y transformaciones

### Interpretación de los coeficientes estimados (1/3)

Hasta ahora hemos aprendido a construir la ecuación estimada. Pero el análisis no termina aquí. Aun debemos interpretar qué nos dice la estimación acerca del fenómeno que estamos estudiando.

En general:

$$
\hat{y}_i = b_1 + b_2 x_i
$$


- Si \(x_i\) aumenta en una unidad, el valor estimado de \(y_i\) cambia en \(b_2\) unidades (signo positivo o negativo según el caso).

- El valor estimado de \(y_i\) es igual a \(b_1\) cuando \(x_i = 0\).


### Interpretación de los coeficientes estimados (2/3)

<span class="emphasis-blue">Ejemplo</span>


```{r, echo=FALSE, message=FALSE, warning=FALSE}

library(tidyverse)
library(broom)
library(here)

lexpectancy <- read_csv(here("data/lexpectancy.csv"))

# Estimar modelo OLS
modelo <- lm(life_exp ~ rgdp, data = lexpectancy)

# Resumen limpio del modelo
resultados <- tidy(modelo)

# Mostrar tabla
tabla <- tidy(modelo) %>%
  mutate(
    term = if_else(term == "(Intercept)", "Constante", "Ingreso per cápita"),
    # Redondeos
    estimate = round(estimate, 6),
    std.error = round(std.error, 6),
    statistic = round(statistic, 3),
    p.value = format.pval(p.value, digits = 3, eps = 0.001),
    estimate = sprintf("<span style='color:#F8766D; font-weight:bold;'>%s</span>",
                   format(estimate, nsmall = 6))
  ) %>%
  select(
    Término = term,
    `Coeficiente` = estimate,
    `Desv. Estándar` = std.error,
    `Estadístico t` = statistic,
    `Valor p` = p.value
  )

# Mostrar tabla
kable(tabla, format = "html", escape = FALSE,
      caption = "Relación entre ingreso per cápita y esperanza de vida",
      table.attr = 'class="clean-table"')
```

$$
\begin{align}
\\
\widehat{\text{Esperanza de vida}}_i &= b_1 + b_2 \text{Ingreso per cápita}_i \\
&= 67.35 + 0.00024\text{Ingreso per cápita}_i
\end{align}
$$


¿Cómo lees este resultado?

### Interpretación de los coeficientes estimados (3/3)

De igual forma, los coeficientes estimados pueden utilizarse para hacer predicciones:

$$
\begin{align}
\mathbb{E}(y_i \mid x_i = x_0) & = \widehat{y}_0 \\
&= b_1 + b_2 x_0
\end{align}
$$
Donde \(x_0\) es algún valor de \(x\). 

¿Cuál es la esperanza de vida para un país cuyo ingreso per capita es de $18,000?


### Transformaciones de escala


<span class="emphasis-blue">Ejercicio*</span>

Supongamos que el modelo es:

$$
y_i = \beta_1 + \beta_2 x_i + u_i
$$

¿Qué pasa con los coeficientes estimados, \(b_1\) y \(b_2\), si cambias las unidades de medición? Específicamente, explica qué pasa si regresamos el modelo:

$$
\begin{align}
y_i^* &= \beta_1^* + \beta_2^* x_i + u_i^*\\
y_i^* & = \lambda_1 + \lambda_2 y_i
\end{align}
$$

### Transformaciones de centrado

<span class="emphasis-blue">Ejercicio*</span>

Supongamos que el modelo es:

$$
y_i = \beta_1 + \beta_2 x_i + u_i
$$

Explica qué pasa con los coeficientes estimados si regresamos el modelo:

$$
\begin{align}
y_i   &= \beta_1^* + \beta_2^* x_i^* + u_i^*\\
x_i^* &= x_i - \bar{x}
\end{align}
$$



## Propiedades de los coeficientes estimados

### ¿Qué tan buenos son los estimadores de MCO?

Hasta ahora hemos aprendido a construir e interpretar los estimadores \(b_1\) y \(b_2\). Pero... ¿Podemos confiar en ellos?


Para responder a esta pregunta, debemos estudiar sus _propiedades matemáticas_.

### ¿Qué necesitamos suponer? (1/4)

Las propiedades de los estimadores de MCO dependen de una serie de supuestos sobre el modelo. Estos supuestos son los siguientes:

<ol start="1">
  <li>El modelo es lineal en sus parámetros y está correctamente especificado:
  
  $$
  y_i = \beta_1 + \beta_2 x_i + u_i
  $$
</li>
</ol>


### ¿Qué necesitamos suponer? (2/4)

Los siguientes son los supuestos relacionados con el _término de error_, \(u_i\). Estos se conocen como **supuestos de Gauss-Markov**:

<ol start="2">
  <li>El valor esperado del error es igual a cero para todas las observaciones:

  $$
  \mathbb{E}(u_i) = 0; \ \forall \ i
  $$
  
</li> 

  <li> La varianza del error es constante para todas las observaciones (este es el supuesto de **homoscedasticidad**):

  $$
  \begin{align}
  \mathbb{V}ar(u_i) &= \mathbb{E}(u_i^2) \\
  &= \sigma^2_i \\
  &= \sigma^2; \ \forall \ i
  \end{align}
  $$
</li>
</ol>


### ¿Qué necesitamos suponer? (3/4)

<ol start="4">
  <li>La covarianza entre los errores de cualesquiera dos observaciones es cero. Este es el supuesto de la **no autocorrelación**:

  $$
  \begin{align}
  \mathbb{C}ov(u_i,u_j) &= \mathbb{E}(u_i u_j) \\
  &= 0; \ \forall \ i
  \end{align}
  $$
  
</li> 

<li> Las \(x_i\) y las \(u_i\) _ortogonales_ (las \(x_i\) son **exógenas**). Este supuesto viene en dos versiones:

- Versión fuerte: Las \(x_i\) son _deterministas_.
- Versión débil: Las \(x_i\) son estocásticas, pero siguen una distribución independiente de la distribución de las \(u_i\).


</li>
</ol>

### ¿Qué necesitamos suponer? (4/4)

<ol start="6">
  <li>(_Conveniencia_). Finalmente, se supone que el error, \(u_i\), sigue una distribución normal.
  </li>
</ol>

Entonces, si se cumplen todos los supuestos sobre el error, tenemos:

$$
u_i \sim iid\mathcal{N}(0,\sigma^2)
$$

### Componentes de los coeficientes estimados (1/3)

Recordemos que la variable \(y_i\) puede descomponerse en: 1) Un componente aleatorio y 2) Un componente determinista. Es de esperar que los coeficientes estimados admitan también la misma descomposición.Por ejemplo, para \(\beta_2\) podemos mostrar que:


$$
b_2 = 
\text{\(\displaystyle \color{#F8766D}{\beta_2}\)} 
+ 
\text{\(\displaystyle \color{#00BFC4}{\frac{\mathbb{C}ov(x,u)}{\mathbb{V}ar(x)}}\)}
$$


1. El elemento \(\text{\(\displaystyle \color{#F8766D}{\beta_2}\)}\) es la parte sistemática (determinista).


2. El elemento \(\text{\(\displaystyle \color{#00BFC4}{\frac{\mathbb{C}ov(x,u)}{\mathbb{V}ar(x)}}\)}\) es la parte aleatoria.

### Componentes de los coeficientes estimados (2/3)

<span class="emphasis-blue">Ejercicio</span>  

Muestra que:
$$
b_2 = \beta_2 + \sum_{i=1}^n w_i u_i
$$

donde, igual que antes:
$$
w_i=\frac{x_i - \bar{x}}{\sum_{i=1}^n (x_i - \bar{x})^2}
$$

### Componentes de los coeficientes estimados (2/3)

<span class="emphasis-blue">Ejercicio</span>  

Muestra que:
$$
\begin{align}
\sum_{i=1}^n w_i &= 0 \\
\sum_{i=1}^n w_i^2 &= \frac{1}{\sum_{i=1}^n (x_i - \bar{x})^2} \\
\sum_{i=1}^n w_i x_i  &= 1 \\
\end{align}
$$


### ¿Qué significa que un estimador sea bueno?

Un buen estimador debería cumplir tres propiedades fundamentales:

- **Insesgadez**. Esto es, _en promedio_, el estimador es igual a su valor verdadero. En el caso de los estimadores de MCO, esto significa que:

$$
\mathbb{E}(b_1) = \beta_1; \qquad \mathbb{E}(b_2) = \beta_2
$$

- **Eficiencia**. Buscamos los estimadores con la mínima varianza.
  
- **Consistencia**. Los estimadores convergen en probabilidad a sus valores verdaderos cuando \(n \to \infty\).


### Los estimadores de MCO son insesgados

<span class="emphasis-blue">Ejercicio</span>  

Demuestra que:
$$
\begin{align}
\mathbb{E}(b_1) &= \beta_1\\
\mathbb{E}(b_2) &= \beta_2
\end{align}
$$


### Los estimadores de MCO son eficientes (1/5)

Para saber si los estimadores de MCO son eficientes, primero tenemos que calcular su varianza:

$$
\begin{align}
\mathbb{V}ar(b_1) &= \mathbb{E}\left(\left[b_1 - \mathbb{E}(b_1)\right]^2\right)\\
\mathbb{V}ar(b_2) &= \mathbb{E}\left(\left[b_2 - \mathbb{E}(b_2)\right]^2\right)
\end{align}
$$

### Los estimadores de MCO son eficientes (2/5)

<span class="emphasis-blue">Ejercicio</span>  


Muestra que:
$$
\mathbb{V}ar(b_2) = \frac{\sigma^2}{\sum_{i=1}^n (x_i - \bar{x})^2}
$$
Luego muestra que*:

$$
\mathbb{V}ar(b_1) = \sigma^2 \left[ \frac{\sum_{i=1}^n x_i^2}{n \sum_{i=1}^n (x_i - \bar{x})^2}\right]; \qquad \mathbb{C}ov(b_1,b_2) = \sigma^2 \left[ \frac{-\overline{x}}{ \sum_{i=1}^n (x_i - \bar{x})^2}\right]
$$

### Los estimadores de MCO son eficientes (3/5)

Para demostrar que los estimadores de MCO tienen la varianza más pequeña, definimos toda la gama posible de estimadores lineales insesgados para \(\beta_2\):
$$
\tilde{b}_2 = \sum_{i=1}^n c_i y_i
$$

Nota que esta gama incluye a los estimadores de MCO en tanto que:

$$
c_i = w_i
$$

### Los estimadores de MCO son eficientes (4/5)

<span class="emphasis-blue">Ejercicio</span>  

Muestra que la gama de estimadores que hemos definido es insesgada en tanto que:

$$
\sum_{i=1}^n c_i = 0; \qquad \sum_{i=1}^n c_i x_i = 1 
$$
Muestra que, si los estimadores son insesgados:

$$
\mathbb{V}ar(\tilde{\beta}_2) = \frac{\sigma^2}{\sum_{i=1}^n (x_i - \bar{x})^2} + \sigma^2 \sum_{i=1}^n\left(c_i - w_i\right)^2
$$

### Los estimadores de MCO son eficientes (5/5)

Concluimos que los estimadores de MCO con eficientes dado que:

$$
\begin{align}
\mathbb{V}ar(\tilde{\beta}_2) &= \frac{\sigma^2}{\sum_{i=1}^n (x_i - \bar{x})^2} + \sigma^2 \sum_{i=1}^n\left(c_i - w_i\right)^2 \\
&=\mathbb{V}ar(b_2) + \sigma^2 \sum_{i=1}^n\left(c_i - w_i\right)^2 \\
&>\mathbb{V}ar(b_2)
\end{align}
$$

### Teorema de Gauss–Markov

Las propiedades anteriores se resumen en uno de los resultados fundamentales de la econometría clásica:

> Si los supuestos 1–5 del modelo de regresión simple se satisfacen, los estimadores de MCO, \(b_1\) y \(b_2\), son **MELI** (Mejores Estimadores Lineales Insesgados).


<span class="emphasis-blue">Nota. </span> Los estimadores son **BLUE** (_Best Linear Unbiased Estimators_). Este es el conocido **Teorema de Gauss - Markov**.


### Los estimadores son consistentes (1/3)

A diferencia de la insesgadez y la eficiencia, la consistencia describe el comportamiento de los estimadores cuando el tamaño de muestra crece indefinidamente. Para saber si los estimadores son consistentes, debemos recordar primero algunas de las reglas de los límites en probabilidad, **plim**. Sean \(x\) y \(y\) dos series de valores:

<ol start="1">
  <li>Si \(z = x/y\):  
$$\text{plim}(z) = \frac{\text{plim}(x)}{\text{plim}(y)}$$
  <li>Si \(z = xy\):  
$$\text{plim}(z) = \text{plim}(x) \cdot \text{plim}(y)$$
</li> 
</ol> 

### Los estimadores son consistentes (2/3)


<ol start="3">
  <li>Si \(z = x + y\):  
$$\text{plim}(z) = \text{plim}(x) + \text{plim}(y)$$
  <li>Si \(a\) es constante:  
$$\text{plim}(a) = a$$
  <li>**Teorema de Slutsky**: si \(g(\cdot)\) es continua:  
$$\text{plim}(g(x)) = g(\text{plim}(x))$$
</li> 
</ol> 


### Los estimadores son consistentes (3/3)

<span class="emphasis-blue">Ejercicio</span>  

Utiliza las reglas anteriores y el hecho que los estimadores para la varianza y covarianza son ambos consistentes, para mostrar que:
$$
\begin{align}
\text{plim}(b_1) &= \beta_1\\
\text{plim}(b_2) &= \beta_2
\end{align}
$$


### Distribución de los estimadores de MCO

<span class="emphasis-blue">Ejercicio*</span>  

Muestra que si el supuesto 6 del modelo de regresión simple se satisface, entonces:

$$
\begin{align}
b_1 &\sim \mathcal{N}\left( \beta_1, \ \mathbb{V}ar(b_1) \right)\\
b_2 &\sim \mathcal{N}\left( \beta_2, \ \mathbb{V}ar(b_2) \right)
\end{align}
$$

## Estimadores para las varianzas de \(b_1\) y \(b_2\)

### Estimadores para las varianzas de \(b_1\) y \(b_2\) (1/4)

<span class="emphasis-blue">Nota.</span>

Las expresiones obtenidas para \(\mathbb{V}{ar}(b_1)\) y \(\mathbb{V}{ar}(b_2)\) dependen de \(\sigma^2\), la varianza del término de error. Naturalemente, como \(u_i\) es desconocido, también lo será \(\sigma^2\).

Se puede demostrar que un _estimador insesgado de la varianza de los errores_ es:

$$
\begin{align}
s^2 &= \frac{1}{n-2}\sum_{i=1}^n e_i^2 \\
&= \frac{RSS}{n-2}
\end{align}
$$

¿Porqué no utilizar simplemente la varianza de los residuales como estimador de \(\sigma^2\)?


### Estimadores para las varianzas de \(b_1\) y \(b_2\) (2/4)

<span class="emphasis-blue">Ejercicio*</span>

Encontrar un estimador insesgado para \(\sigma^2\).


_Pista:_

- Demuestra primero que los residuales pueden calcularse como:
$$
e_i = (x_i-\bar{x})(\beta_2 - b_2) + (u_i - \bar{u})
$$

- Calcula luego:

$$
\mathbb{E}\left(\sum_{i=1}^n e_i^2\right)
$$


### Estimadores para las varianzas de \(b_1\) y \(b_2\) (3/4)

Una vez estimada la varianza de los errores, podemos calcular:

$$
\begin{align}
\widehat{\mathbb{V}ar}(b_2) &= \frac{s^2}{\sum_{i=1}^n (x_i - \bar{x})^2}\\
\widehat{\mathbb{V}ar}(b_1) &= s^2\left[\frac{\sum_{i=1}^n x_i^2}{n\sum_{i=1}^n (x_i - \bar{x})^2}\right]
\end{align}
$$

### Estimadores para las varianzas de \(b_1\) y \(b_2\) (4/4)


<span class="emphasis-blue">Ejemplo</span>

```{r, echo=FALSE, message=FALSE, warning=FALSE}

tabla2 <- tidy(modelo) %>%
  mutate(
    term = if_else(term == "(Intercept)", "Constante", "Ingreso per cápita"),
    # Redondeos
    estimate = round(estimate, 6),
    std.error = round(std.error, 6),
    statistic = round(statistic, 3),
    p.value = format.pval(p.value, digits = 3, eps = 0.001),
    std.error = sprintf("<span style='color:#F8766D; font-weight:bold;'>%s</span>",
                   format(std.error, nsmall = 6))
  ) %>%
  select(
    Término = term,
    `Coeficiente` = estimate,
    `Desv. Estándar` = std.error,
    `Estadístico t` = statistic,
    `Valor p` = p.value
  )

# Mostrar tabla
kable(tabla2, format = "html", escape = FALSE,
      caption = "Relación entre ingreso per cápita y esperanza de vida",
      table.attr = 'class="clean-table"')
```


<span class="emphasis-blue">Nota:</span> La mayoría de los software de econometría calculan la desviación estándar estimada, que no es más que la raíz cuadrada de las fórmulas presentadas anteriormente.


## Bondad de ajuste: \(R^2\)

### ¿Qué tan bien explica el modelo los datos?

Hasta ahora hemos aprendido a construir una regresión e interpretar sus coeficientes, pero todavía queda una pregunta importante: 

>¿Qué tan bien se ajusta el modelo a los datos observados?


### Suma total de los cuadrados

_¿Qué tan bien se ajusta el modelo a los datos observados?_

Para responder, calculamos primero la **Suma total de cuadrados (TSS)**:

$$
TSS = \sum_{i=1}^n (y_i - \bar{y})^2
$$
La TSS mide la _variabilidad total_ de la variable dependiente. En particular, suma los cuadrados de las desviaciones de cada observación respecto de su media. 

El TSS Representa toda la _variabilidad que existe en los datos antes de estimar cualquier modelo_.

### Suma de cuadrados explicados y RSS (1/2)

Recordemos que:

$$
y_i = \widehat{y}_i + e_i
$$

A partir de esta, podemos mostrar que:

$$
\sum_{i=1}^n (y_i - \bar{y})^2 = \sum_{i=1}^n (\widehat{y}_i - \bar{y})^2 + \sum_{i=1}^n e_i^2
$$
Esto es, la suma total de cuadrados (TSS) se descompone en la **suma de cuadrados explicados (ESS)** y la suma del cuadrado de los residuales (RSS):

$$
TSS = ESS + RSS
$$

### Suma de cuadrados explicados y RSS (2/2)

$$
TSS = ESS + RSS
$$

- La ESS mide la _variabilidad explicada_ por el modelo. Representa la _parte de la variabilidad total que la regresión logra explicar mediante las variables incluidas en el modelo_.


- La RSS mide la _variabilidad que el modelo no logra explicar_. Representa la _parte de la variabilidad total que permanece sin explicar después de estimar la regresión._

### Análisis de varianza, la \(R^2\) (1/4)

La \(R^2\), o **coeficiente de determinación**, mide qué proporción de la variabilidad observada en \(y_i\) logra explicar el modelo estimado. Es decir: 


$$
R^2 = \frac{ \sum_{i=1}^n (\widehat{y}_i - \bar{y})^2}{\sum_{i=1}^n (y_i - \bar{y})^2} = \frac{ESS}{TSS}
$$

Nota que también es posible calcular la \(R^2\) mediante la fórmula:

$$
R^2 = 1- \frac{ \sum_{i=1}^n e_i^2}{\sum_{i=1}^n (y_i - \bar{y})^2} = 1 - \frac{RSS}{TSS}
$$

### Análisis de varianza, la \(R^2\) (2/4)

A partir de su definición, es claro que:

$$
0 \leq R^2 \leq 1
$$

Tenemos que:

- Cuando la \(R^2\) se acerca a 1, más de la variabilidad de \(y_i\) se explica por el modelo. Entonces, _a mayor \(R^2\) mejor ajuste_.

- Cuando la \(R^2\) se acerca a 0, menos de la variabilidad de \(y_i\) se explica por el modelo (más de la variabilidad de \(y_i\) es inexplicable). Entonces, _a menor \(R^2\) peor ajuste_.

_Nota._ Una \(R^2\) no implica, por sí sola, que la relación sea causal ni que el modelo sea correcto. ¿O tú qué piensas?

### Análisis de varianza, la \(R^2\) (3/4)

<span class="emphasis-blue">Ejemplo</span>

Para el modelo de la esperanza de vida y el ingreso per capita tenemos:

```{r, echo=FALSE, message=FALSE, warning=FALSE, results='asis'}
library(tidyverse)
library(knitr)
library(kableExtra)


# ---- Si no existe `modelo`, creo uno de ejemplo (lo elimino al final) ----
._tmp_modelo_created <- FALSE
if (!exists("modelo")) {
  set.seed(1)
  df_tmp <- tibble(x = c(1,2,3,4,5,6), y = 2 + 1.5*x + rnorm(6, 0, 1))
  modelo <- lm(y ~ x, data = df_tmp)
  ._tmp_modelo_created <- TRUE
}

# ---- Extraer métricas del summary ----
sm   <- summary(modelo)
y    <- model.response(model.frame(modelo))
n    <- length(y)
k    <- length(coef(modelo))     # # parámetros (incluye intercepto)
ll   <- as.numeric(logLik(modelo))
aic  <- AIC(modelo)
bic  <- BIC(modelo)
hq   <- -2*ll + 2*log(log(n))*k  # Hannan–Quinn

fobj <- sm$fstatistic
Fval <- unname(fobj[1]); df1 <- unname(fobj[2]); df2 <- unname(fobj[3])
pF   <- pf(Fval, df1, df2, lower.tail = FALSE)

fmt  <- function(x, d=6) formatC(x, digits=d, format="f", big.mark = ",")
fmt3 <- function(x) fmt(x, d=3)

items <- tibble::tribble(
  ~nombre,                     ~valor,
  "Media de la vble. dep.",     fmt(mean(y), 6),
  "D.T. de la vble. dep.",      fmt(sd(y), 6),
  "Suma de cuad. residuos",     fmt(sum(residuals(modelo)^2), 2),
  "D.T. de la regresión",       fmt(sm$sigma, 6),
  "R-cuadrado",                 fmt(sm$r.squared, 6),
  "R-cuadrado corregido",       fmt(sm$adj.r.squared, 6),
  paste0("F(", df1, ", ", df2, ")"), fmt(Fval, 6),
  "Valor p (de F)",             formatC(pF, format = "e", digits = 2),
  "Log-verosimilitud",          fmt(ll, 4),
  "Criterio de Akaike",         fmt(aic, 3),
  "Criterio de Schwarz",        fmt(bic, 3),
  "Crit. de Hannan-Quinn",      fmt(hq, 3)
)

# Colorear R^2 en rojo (valor y etiqueta)
items <- items %>%
  mutate(
    nombre = if_else(nombre %in% c("R-cuadrado"),
                     cell_spec(nombre, "html", color = "#F8766D", bold = TRUE), nombre),
    valor  = if_else(nombre %in% c(
                       cell_spec("R-cuadrado","html", color="#F8766D", bold=TRUE)),
                     cell_spec(valor, "html", color = "#F8766D", bold=TRUE), valor)
  )

# Presentación a 2 columnas por fila (Nombre/Valor | Nombre/Valor)
# (si hay número impar, se rellena con vacío)
if (nrow(items) %% 2 == 1) items <- add_row(items, nombre = "", valor = "")
left  <- items %>% slice(seq(1, n(), by = 2))
right <- items %>% slice(seq(2, n(), by = 2))
tabla <- tibble(
  ` ` = left$nombre, `  ` = left$valor,
  `   ` = right$nombre, `    ` = right$valor
)

kable(
  tabla,
  format = "html",
  escape = FALSE,
  col.names = c("", "", "", ""),
  table.attr = 'class="clean-table"',
  align = c("l", "r", "l", "r")
)


# Limpiar si creé un modelo temporal
if (._tmp_modelo_created) rm(modelo, df_tmp)

```

¿Cómo interpretas este resultado? En particular, ¿qué tan bien responde este modelo a la pregunta inicial?


### Análisis de varianza, la \(R^2\) (4/4)

<span class="emphasis-blue">Ejercicio*</span>

Calcular \(R^2\) para el siguiente conjunto de datos:

```{r, echo=FALSE, message=FALSE, warning=FALSE}


datos_r2 <- tibble(
  x = c(1, 2, 3),
  y = c(3, 5, 6)
)
kable(datos_r2, format = "html", escape = FALSE,
      table.attr = 'class="clean-table"')

```


### Relación entre la \(R^2\) y el coeficiente de correlación

<span class="emphasis-blue">Ejercicio*</span>

Consideremos el coeficiente de correlación entre la variable dependiente y su valor estimado:

$$
r_{y,\widehat{y}} = \frac{\mathbb{C}ov(y,\widehat{y})}{\sqrt{\mathbb{V}ar(y)\mathbb{V}ar(\widehat{y})}}
$$

Muestra que:

$$
r_{y,\widehat{y}} = \sqrt{R^2}
$$

## Resumen

### ¿Qué hemos aprendido?

> ¿Cómo se relaciona el ingreso per cápita con la esperanza de vida?

Para responderla aprendimos a:

- Representar la relación mediante un modelo lineal;
- Incorporar un término de error;
- Estimar el componente sistemático mediante mínimos cuadrados ordinarios;
- Demostrar las propiedades de los estimadores;
- Interpretar los coeficientes estimados;
- Evaluar qué tan bien explica el modelo los datos.

### ¿Qué sigue?


Hasta ahora, hemos aprendido a construir evidencia cuando una variable explicativa es suficiente para representar el fenómeno de interés. En el siguiente capítulo veremos cómo extender ese razonamiento a problemas donde intervienen múltiples variables de manera simultánea.
