---
title: "Econometría"
subtitle: "_El modelo de regresión lineal múltiple_"
author: "Alejandro Mosiño - _Universidad de Guanajuato_"
date: "v.2025.09.23"

knit: (function(inputFile, encoding) {
  rmarkdown::render(inputFile, encoding = encoding, output_dir = "../docs") })

output:
  ioslides_presentation:
    widescreen: true
    smaller: true
    transition: 0
    slide_level: 3
    css: ../src/custom.css
---

## Un modelo con dos regresores

### Un modelo con dos regresores (1/3)

Consideremos el siguiente modelo con dos regresores:


```{r, echo=FALSE, message=FALSE, warning=FALSE}

library(tidyverse)
library(plotly)

# --- Datos genéricos para ilustrar el plano ---
set.seed(123)
n <- 50
x2 <- runif(n, 0, 10)
x3 <- runif(n, 0, 10)
y  <- 5 + 2*x2 - 1.5*x3 + rnorm(n, 0, 2)
df <- tibble(y = y, x2 = x2, x3 = x3)

# --- Modelo genérico: y ~ x2 + x3 ---
modelo3d <- lm(y ~ x2 + x3, data = df)

# --- Grid para dibujar el plano de regresión ---
ng <- 40
grid_x2 <- seq(min(df$x2), max(df$x2), length.out = ng)
grid_x3 <- seq(min(df$x3), max(df$x3), length.out = ng)
grid_df <- expand_grid(x2 = grid_x2, x3 = grid_x3) %>%
  mutate(y_hat = predict(modelo3d, newdata = cur_data()))

Z <- matrix(grid_df$y_hat, nrow = ng, ncol = ng, byrow = FALSE)

# --- Ecuación estimada ---
coefs <- coef(modelo3d)
eq_lab <- sprintf("ŷ = %.2f %s %.2f·x₂ %s %.2f·x₃",
                  coefs[1],
                  ifelse(coefs[2] >= 0, "+", "−"),
                  abs(coefs[2]),
                  ifelse(coefs[3] >= 0, "+", "−"),
                  abs(coefs[3]))

# --- Gráfica 3D ---
plot_ly() %>%
  add_markers(
    data = df,
    x = ~x2, y = ~x3, z = ~y,
    marker = list(size = 4),
    name = "Datos"
  ) %>%
  add_surface(
    x = grid_x2, y = grid_x3, z = Z,
    opacity = 0.6, showscale = FALSE,
    name = "Plano OLS"
  ) %>%
  layout(
    showlegend = FALSE,
    title = list(
    text = "y<sub>i</sub> = \u03B2<sub>1</sub> + \u03B2<sub>2</sub> x<sub>2i</sub> + \u03B2<sub>3</sub> x<sub>3i</sub> + u<sub>i</sub>"
  ),
    scene = list(
      xaxis = list(title = "x<sub>2i</sub>"),
      yaxis = list(title = "x<sub>3i</sub>"),
      zaxis = list(title = "y<sub>i</sub>"),
      aspectmode = "cube"
    ),
    legend = list(orientation = "h", x = 0, y = -0.1)
  ) %>% layout(
  paper_bgcolor = 'rgba(0,0,0,0)',  # fondo total transparente
  plot_bgcolor  = 'rgba(0,0,0,0)'   # fondo de la zona de trazado transparente
)

```



### Un modelo con dos regresores (2/3)

Nuestro objetivo consiste en encontrar estimadores para los coeficientes \(\beta_1, \beta_2, \beta_3\), los cuales llamaremos \(b_1, b_2, b_3\), respectivamente. Como antes, usaremos el método de los Mínimos Cuadrados Ordinarios (MCO):


$$
\min_{b_1,b_2,b_3} RSS = \min_{b_1,b_2,b_3} \; \sum_{i=1}^n e_i^2 
$$

Nota que, en este caso:

$$
\begin{align}
e_i &= y_i - \hat{y}_i \\
&= y_i - b_1 - b_2 x_{2i} - b_3 x_{3i}
\end{align}
$$


### Un modelo con dos regresores (3/3)

<span class="emphasis-blue">Ejercicio</span>  

Muestra que los estimadores de MCO para este caso son:

$$
\begin{align}
b_1 &= \bar{y} - b_2 \bar{x}_2 - b_3 \bar{x}_3
\\[1em]
b_2 &= 
\frac{ \mathbb{C}ov(x_{2i},y_i)\mathbb{V}ar(x_{3i})
- \mathbb{C}ov(x_{3i},y_i)\mathbb{C}ov(x_{2i},x_{3i})}
     { \mathbb{V}ar(x_{2i})\mathbb{V}ar(x_{3i})-\left[\mathbb{C}ov(x_{2i},x_{3i})\right]^2 }
\\[1em]
b_3 &= 
\frac{ \mathbb{C}ov(x_{3i},y_i)\mathbb{V}ar(x_{2i})
- \mathbb{C}ov(x_{2i},y_i)\mathbb{C}ov(x_{2i},x_{3i})}
     { \mathbb{V}ar(x_{2i})\mathbb{V}ar(x_{3i})-\left[\mathbb{C}ov(x_{2i},x_{3i})\right]^2 }
\end{align}
$$


## Interpretación de los coeficientes

### Interpretación de los coeficientes estimados (1/2)

¿Cómo interpretamos los coeficientes de la ecuación estimada?

$$
\hat{y_i} = b_1 + b_2 x_{2i} + b_3 x_{3i}
$$

- Si \(x_j \; (j=2,3)\) aumenta en una unidad, el valor estimado de \(y\) aumenta (o disminuye, dependiendo del signo del coeficiente) en \(b_j\) unidades, _manteniendo todo lo demás constante_.  

- El valor estimado de \(y\) es igual a \(b_1\) cuando \(x_2 = x_3 = 0\).  


### Interpretación de los coeficientes (2/2)

<span class="emphasis-blue">Ejemplo</span>  

```{r, echo=FALSE, message=FALSE, warning=FALSE, results='asis'}
library(tidyverse)
library(knitr)
library(broom)
library(here)

andy <- read_csv(here("data/andy.csv"))

# Estimar modelo OLS
modelo <- lm(sales ~ price+advert, data = andy)

# Resumen limpio del modelo
resultados <- tidy(modelo)

# Mostrar tabla
tabla <- tidy(modelo) %>%
  mutate(
    term = case_when(
  term == "(Intercept)" ~ "Constante",
  term == "price" ~ "Precio",
  term == "advert" ~ "Publicidad",
  TRUE ~ term
),
    # Redondeos
    estimate = round(estimate, 6),
    std.error = round(std.error, 6),
    statistic = round(statistic, 3),
    p.value = format.pval(p.value, digits = 3, eps = 0.001),
    estimate = sprintf("<span style='color:#F8766D; font-weight:bold;'>%s</span>",
                   format(estimate, nsmall = 6))
  ) %>%
  select(
    Término = term,
    `Coeficiente` = estimate,
    `Desv. Estándar` = std.error,
    `Estadístico t` = statistic,
    `Valor p` = p.value
  )

# Mostrar tabla
kable(tabla, format = "html", escape = FALSE,
      caption = "Ventas de comida rápida (hamburguesas) en función de su precio y del gasto en publicidad",
      table.attr = 'class="clean-table"')
```

## Modelo con \(k-1\) regresores

### Reglas de álgebra lineal (1/4)

Queda claro que necesitamos una manera diferente de hacer los cálculos. Para esto, resultará útil recordar las siguientes reglas del álgebra matricial:


<ol start="1">
  <li>Sean \(A\) y \(B\), dos matrices que se pueden sumar. Entonces:

$$
(A + B)^\top = A^\top + B^\top 
$$
</li>

  <li> Sean \(A\) y \(B\), dos matrices que se pueden multiplicar. Entonces:

$$
(AB)^\top = B^\top A^\top
$$

</li>
</ol>

### Reglas de álgebra lineal (2/4)

Nota que la regla anterior también implica que si \(A, B, C\) son tres matrices que se pueden multiplicar:

$$
(ABC)^\top = C^\top B^\top A^\top
$$

Esto último también aplica para la inversa. Es decir, si \(A, B\) son dos matrices que se pueden multiplicar:

$$
(AB)^{-1} = B^{-1} A^{-1}
$$

### Reglas de álgebra lineal (3/4)

<ol start="3">
  <li>Sea \(D\) una matriz de dimensión \((n \times 1)\). Entonces:
  
$$
\begin{align}
D^\top D&= \begin{pmatrix} D_1 & D_2 & \cdots & D_n \end{pmatrix}\begin{pmatrix} D_1 \\ D_2 \\ \vdots \\ D_n \end{pmatrix} \\
&= \sum_{i=1}^{n} D_i^2
\end{align}
$$
  </li>
  <li> Sea A una matriz simétrica. Entonces:
  
  $$
  \begin{align}
  (A^{-1})^\top &= (A^\top)^{-1}\\
  &=A^{-1}
  \end{align}
  $$
  </li>
</ol>

### Reglas de álgebra lineal (4/4)

<ol start="5">

<li> Sea X una matriz de dimensión \((n \times k)\), \(A\) un vector de dimensión \((k \times 1)\), y \(Y\) un vector de dimensión \((n \times 1)\). Entonces:

$$
\begin{align}
\frac{\partial A^\top X^\top Y}{\partial A} &= X^\top Y\\
\frac{\partial A^\top X^\top X A}{\partial A} &= 2X^\top X A\\
\end{align}
$$

</li>
<li> La matriz \((X^\top X)^{-1}\) existe si y solo si \((X^\top X)\) es una matrix _cuadrada definida positiva_.

</li>
</ol>

### El modelo de regresión múltiple en forma matricial (1/3)

Con \(k-1\) regresores (es decir, \(k\) coeficientes), el modelo se vuelve:

$$
y_i = \beta_1 + \beta_2 x_{2i} + \beta_3 x_{3i} + \dots + \beta_k x_{ki} + u_i
$$

Este puede representarse en forma matricial como:

$$
\mathbf{y} = \mathbf{x}\boldsymbol{\beta} + \mathbf{u}
$$


### El modelo de regresión múltiple en forma matricial (2/3)

A su vez, el modelo estimado es:

$$
\hat{y}_i = b_1 + b_2 x_{2i} + b_3 x_{3i} + \dots + b_k x_{ki}
$$

o, en forma matricial:

$$
\hat{\mathbf{y}} = \mathbf{xb}
$$

donde \(b\) es el vector de estimadores MCO de \(\boldsymbol{\beta}\).  


### El modelo de regresión múltiple en forma matricial (3/3)

Además, podemos definir el vector de residuales de la regresión como:

$$
\begin{align}
\mathbf{e} &= \mathbf{y} - \hat{\mathbf{y}} \\
&= \mathbf{y} - \mathbf{xb}
\end{align}
$$

Nota que \(\mathbf{e}\) es un vector de dimensión \(n \times 1\), por lo que:

$$
\begin{align}
\mathbf{e}^\top \mathbf{e} &= \sum_{i=1}^{n} e_i^2 \\
&= RSS
\end{align}
$$

### Derivación de los estimadores de MCO

<span class="emphasis-blue">Ejercicio</span>  

Muestra que:

$$
RSS = \mathbf{y}^\top \mathbf{y} - 2\mathbf{b}^\top \mathbf{x}^\top \mathbf{y} + \mathbf{b}^\top \mathbf{x}^\top \mathbf{xb}
$$

Muestra finalmente que, la minimización del RSS resulta en:

$$
\mathbf{b} = \left(\mathbf{x}^\top \mathbf{x} \right)^{-1} \left(\mathbf{x}^\top \mathbf{y} \right)
$$

Este es el vector de estimadores de MCO.

## Propiedades de los estimadores de MCO

### Supuestos del modelo de regresión múltiple (1/4)

Para mostrar las propiedades de los coeficientes estimados, necesitamos primero conocer cuáles son los supuestos del modelo de regresión múltiple:

<ol start="1">

<li> El modelo es lineal en sus parámetros y está correctamente especificado:

$$
\mathbf{y} = \mathbf{x}\boldsymbol{\beta} + \mathbf{u}
$$

</li>

<li> No existe una relación lineal exacta entre los regresores (no existe **multicolinealidad**).

$$
     \lambda_1 +  \lambda_2 x_{2i} + \dots + \lambda_k x_{ki} \neq 0 \quad \forall i
$$
o, de manera más general:

$$
     \det(\mathbf{x}^\top\mathbf{x}) \neq 0
$$
</li>
</ol>

### Supuestos del modelo de regresión múltiple (2/4)

Los demás supuestos (los de **Gauss-Markov**) son los mismos que para el modelo de regresión simple:

<ol start="3">

<li> El valor esperado del error es igual a cero para todas las observaciones:

$$
E(u_i) = 0 \quad \forall i
$$

</li>
<li> La varianza del error es constante para todas las observaciones (**homoscedasticidad**):

$$
  \begin{align}
  \mathbb{V}ar(u_i) &= \mathbb{E}(u_i^2) \\
  &= \sigma^2_i \\
  &= \sigma^2; \ \forall \ i
  \end{align}
$$

</li>

</ol>


### Supuestos del modelo de regresión múltiple (3/4)

<ol start="5">
  <li>La covarianza entre los errores de cualesquiera dos observaciones es cero. Este es el supuesto de la **no autocorrelación**:

  $$
  \begin{align}
  \mathbb{C}ov(u_i,u_j) &= \mathbb{E}(u_i u_j) \\
  &= 0; \ \forall \ i
  \end{align}
  $$
  
</li> 

<li> Las matrices \(\mathbf{x}\) y \(\mathbf{u}\) son _ortogonales_ (las variables \(x_i\) son **exógenas**). Esto es:

$$
\mathbb{E}(\mathbf{x}^\top \mathbf{u}) = 0
$$

Este supuesto viene en dos versiones:

- Versión fuerte: Las \(x_i\) son _deterministas_.
- Versión débil: Las \(x_i\) son estocásticas, pero siguen una distribución independiente de la distribución de las \(u_i\).

</li>
</ol>

### Supuestos del modelo de regresión múltiple (4/4)

<ol start="7">
  <li>(_Conveniencia_). Finalmente, se supone que el error, \(u_i\), sigue una distribución normal.
  </li>
</ol>

Entonces, si se cumplen todos los supuestos sobre el error, tenemos:

$$
u_i \sim iid\mathcal{N}(0,\sigma^2)
$$

### Propiedades de los estimadores de MCO

Los supuestos anteriores (_específicamente los de Gauss-Markov_) nos permiten demostrar que los estimadores son:

- **Insesgados**:
$$
\mathbb{E}(\mathbf{b}) = \boldsymbol{\beta}
$$

- **Eficientes**: De toda la gama de estimadores insesgados para \(\boldsymbol{\beta}\), \(\mathbf{b}\) es el demínima varianza.
  
- **Consistentes**: los estimadores para\(\boldsymbol{\beta}\) convergen en probabilidad a sus verdaderos parámetros cuando \(n \to \infty\).

### Los coeficientes son insesgados

<span class="emphasis-blue">Ejercicio</span>  

Demuestra que, si se cumplen los supuestos de Gauss-Markov:

$$
\mathbb{E}(\mathbf{b}) = \boldsymbol{\beta}
$$

_Pista._ Primero muestra que \(\mathbf{b}\) puede escribirse de la forma:

$$
b = \boldsymbol{\beta} + \left(\mathbf{x}^\top\mathbf{x}\right)^{-1} \left(\mathbf{x}^\top\mathbf{u}\right)
$$

### Los estimadores son eficientes (1/6)

Al igual que en el modelo de regresión simple, para saber si los estimadores de MCO son eficientes, primero tenemos que calcular su varianza:

$$
\begin{align}
\mathbb{V}ar(\mathbf{b}) &= \mathbb{E}\left( \left[\mathbf{b} -  \mathbb{E}(\mathbf{b}) \right]\left[\mathbf{b} -  \mathbb{E}(\mathbf{b})\right]^\top \right)\\
&=\mathbb{E}\left( \left[\mathbf{b} -  \boldsymbol{\beta} \right]\left[\mathbf{b} -  \boldsymbol{\beta})\right]^\top \right)
\end{align}
$$

Nota que la \(\mathbb{V}ar(\mathbf{b})\) es una matriz de dimensión \((k\times k)\).

### Los estimadores son eficientes (2/6)

En el cálculo de la varianza de los estimadores, también nos será de utilidad calcular la matriz de varianzas y covarianzas de los errores. Esta se calcula como:

$$
\mathbb{V}ar(\mathbf{u}) = \mathbb{E}\left( \left[\mathbf{u} -  \mathbb{E}(\mathbf{u}) \right]\left[\mathbf{u} -  \mathbb{E}(\mathbf{u})\right]^\top \right)\\
$$

Y, si se cumplen los supuestos de Gauss-Markov:

$$
\begin{align}
\mathbb{V}ar(\mathbf{u}) &= \mathbb{E}\left( \mathbf{u} \mathbf{u}^\top \right)\\
&=\sigma^2 \mathbf{I}_n
\end{align}
$$
donde \(\mathbf{I}_n\) es una matriz identidad de tamaño \(n\).


### Los estimadores son eficientes (3/6)

<span class="emphasis-blue">Ejercicio</span>  

Muestra que:

$$
\mathbb{V}ar(\mathbf{u}) =\sigma^2 \mathbf{I}_n
$$

Luego muestra que:

$$
\mathbb{V}ar(\mathbf{b}) =\sigma^2 \left(\mathbf{x}^\top\mathbf{x}\right)^{-1}
$$

### Los estimadores son eficientes (4/6)

Para mostrar que los estimadores de MCO son los de varianza mínima, definamos primero toda la gama posible de diferentes estimadores para \(\boldsymbol{\beta}\):

$$
\begin{align}
\tilde{\mathbf{b}} &= \mathbf{c y};\\
\mathbf{c} &= \left(\mathbf{x}^\top\mathbf{x}\right)^{-1}\mathbf{x}^\top + \mathbf{d}
\end{align}
$$
donde \(\mathbf{d}\) es una matriz de dimensión \((k \times n)\) de rango completo. Nota que esta gama incluye a los estimadores de MCO en tanto que \(\mathbf{d}\) sea una matriz nula.

### Los estimadores son eficientes (5/6)

<span class="emphasis-blue">Ejercicio</span>  

Muestra que la gama de estimadores que hemos definido es insesgada en tanto que:

$$
\mathbf{dx} = \mathbf{0}
$$

Muestra además que, si \(\tilde{\mathbf{b}}\) es insesgado:

$$
\mathbb{V}ar(\tilde{\mathbf{b}}) = \sigma^2 \left[\left(\mathbf{x}^\top\mathbf{x}\right)^{-1} + \mathbf{d} \mathbf{d}^\top\right]
$$


### Los estimadores son eficientes (6/6)

Nota que:

$$
\begin{align}
\mathbb{V}ar(\tilde{\mathbf{b}}) &= \sigma^2 \left(\mathbf{x}^\top\mathbf{x}\right)^{-1} + \sigma^2 \mathbf{d} \mathbf{d}^\top \\
& = \mathbb{V}ar(\mathbf{b}) + \sigma^2 \mathbf{d} \mathbf{d}^\top \\
\end{align}
$$
Dado que la matriz \(\mathbf{d} \mathbf{d}^\top\) es semidefinida positiva (esto es, para todo \(\mathbf{v}\), \(\mathbf{v}^\top \mathbf{d} \mathbf{d}^\top \mathbf{v} = \left\Vert \mathbf{d}^\top v \right \Vert^2 \leq 0 \)), se sigue que:

$$
\mathbb{V}ar(\tilde{\mathbf{b}}) \;\succeq\; \mathbb{V}ar(\mathbf{b})
$$
con igualdad solo si \(\mathbf{d}=\mathbf{0}\). Esto es, los estimadores de MCO son los de mínima varianza.

Esto también demuestra que el **Teorema de Gauss-Markov** se satisface para el modelo de regresión múltiple.

### Los estimadores son consistentes

<span class="emphasis-blue">Ejercicio</span>  

Demuestra que los estimadores de MCO son consistentes, es decir:  

$$
\text{plim}(\mathbf{b})=\boldsymbol{\beta}
$$

_Pista._ Demuestra primero que \(\mathbf{b}\) puede escribirse como:

$$
\mathbf{b} = \boldsymbol{\beta} + \left(\mathbf{x}^\top\mathbf{x}\right)^{-1}\left(\mathbf{x}^\top\mathbf{u}\right)
$$

## Varianza de \(\mathbf{b}\) y su estimador

### Matriz simétrica e idempotente (1/3)

Antes de continuar, notemos que no es posible calcular la varianza de los estimadores. Esto es porque no conocemos el valor de \(\sigma^2\), el cual debe ser estimado.  

Recordemos que:

$$
\begin{align}
\mathbf{b} &= \left(\mathbf{x}^\top\mathbf{x}\right)^{-1}\mathbf{x}^\top\mathbf{y} \\
\mathbf{e} &= \mathbf{y} - \mathbf{x}\mathbf{b}
\end{align}
$$


Lo que nos permite escribir:

$$
\begin{align}
\mathbf{e}^{\top}\mathbf{e} &= \mathbf{M}_x\mathbf{y} \\
\mathbf{M}_x &= \mathbf{I}_n -  \mathbf{x}\left(\mathbf{x}^\top\mathbf{x}\right)^{-1}\mathbf{x}^\top
\end{align}
$$


### Matriz simétrica e idempotente (2/3)

<span class="emphasis-blue">Ejercicio</span>  

Mostrar que la matriz \(\mathbf{M}_x\) cumple con las siguientes propiedades:  

<ol start="1">
<li> Es _simétrica_:  
$$
\mathbf{M}_x^{\top} = \mathbf{M}_x
$$
</li>

<li> Es _idempotente_:  
$$
\begin{align}
\mathbf{M}_x \mathbf{M}_x &= \mathbf{M}_x^2\\
&= \mathbf{M}_x
\end{align}
$$
</li>
</ol>


### Matriz simétrica e idempotente (3/3)

<span class="emphasis-blue">Ejercicio (cont’d)</span>  

<ol start="3">
<li> Es ortogonal con el vector \(\mathbf{x}\):  
$$
\mathbf{M}_x \mathbf{x} = \mathbf{0}
$$

</li>


<li> Mostrar que esta última propiedad implica que el vector de residuales también es ortogonal con el vector \(\mathbf{x}\):  
$$
\mathbf{e}^{\top}\mathbf{x} = \mathbf{0}
$$

</li>
</ol>

### Traza de una matriz (1/2)

También será importante recordar qué es la **traza de una matriz** y sus propiedades.  

<span class="emphasis-blue">Definición</span>  

Sea \(\mathbf{A}\) una matriz cuadrada de dimensión \((k \times k)\), cuyo elemento en el \(m\)-ésimo renglón y \(n\)-ésima columna es \(a_{mn}\).

La traza de una matriz es:

$$
\operatorname{tr}(\mathbf{A}) = \sum_{j=1}^k a_{jj}
$$



### Traza de una matriz (2/2)

Consideremos ahora una constante \(c\), un vector de tamaño \((n \times 1)\), \(\mathbf{b}\), y matrices \(\mathbf{A}, \mathbf{B}, \mathbf{C}, \mathbf{D} \in \mathbb{R}^{m\times n}\) de dimensiones compatibles. 

Entonces:

<ol start="1">
<li> \(\operatorname{tr}(c\mathbf{A}) = c\,\operatorname{tr}(\mathbf{A})\) 
</li>
<li> \(\operatorname{tr}(\mathbf{A}^{\top}) = \operatorname{tr}(\mathbf{A})\) 
</li>
<li> \(\operatorname{tr}(\mathbf{A}+\mathbf{B}) = \operatorname{tr}(\mathbf{A}) + \operatorname{tr}(\mathbf{B})\)
</li>
<li> \(\operatorname{tr}(\mathbf{I}_k) = k\)
</li>
<li> \(\operatorname{tr}(\mathbf{AB}) = \operatorname{tr}(\mathbf{BA})\)
</li>
<li> \(\operatorname{tr}(\mathbf{ABCD}) = \operatorname{tr}(\mathbf{BCDA}) = \operatorname{tr}(\mathbf{CDAB}) = \operatorname{tr}(\mathbf{DABC})\)
</li>
<li> \(\mathbf{b}^{\top}\mathbf{b} = \operatorname{tr}(\mathbf{b}^{\top}\mathbf{b}) = \operatorname{tr}(\mathbf{b}\mathbf{b}^{\top})\)
</li>
</ol>


### Estimador para la varianza de \(\mathbf{b}\) (1/3)

Una vez que tenemos todas las herramientas necesarias, podemos encontrar un estimador insesgado para la varianza de los errores, \(\sigma^2\). Llamaremos a este estimador \(s^2\).  

Se puede demostrar que:

$$
\begin{align}
s^2 &= \frac{\mathbf{e}^{\top}\mathbf{e}}{n-k}\\
&= \frac{RSS}{n-k}
\end{align}
$$

Naturalmente, esto implica que:

$$
\widehat{\mathbb{V}ar}(\mathbf{b}) = s^2 (\mathbf{x}^{\top}\mathbf{x})^{-1}
$$


### Estimador para la varianza de \(\mathbf{b}\) (2/3)

<span class="emphasis-blue">Ejercicio</span>  

Demostrar que \(s^2\) es un estimador insesgado de \(\sigma^2\).  

_Pista._

Primero demuestra que:

$$
\mathbb{E}\!\left(\mathbf{e}^{\top}\mathbf{e}\right) 
= \sigma^2 \operatorname{tr}\left(\mathbf{M}_x\right)
$$

Luego utiliza la expresión de \(\mathbf{M}_x\) y las propiedades de la traza para llegar al resultado deseado.


### Estimador para la varianza de \(\mathbf{b}\) (3/3)

<span class="emphasis-blue">Ejercicio</span>  

```{r, echo=FALSE, message=FALSE, warning=FALSE, results='asis'}

# Mostrar tabla
tabla <- tidy(modelo) %>%
  mutate(
    term = case_when(
  term == "(Intercept)" ~ "Constante",
  term == "price" ~ "Precio",
  term == "advert" ~ "Publicidad",
  TRUE ~ term
),
    # Redondeos
    estimate = round(estimate, 6),
    std.error = round(std.error, 6),
    statistic = round(statistic, 3),
    p.value = format.pval(p.value, digits = 3, eps = 0.001),
    std.error = sprintf("<span style='color:#F8766D; font-weight:bold;'>%s</span>",
                   format(estimate, nsmall = 6))
  ) %>%
  select(
    Término = term,
    `Coeficiente` = estimate,
    `Desv. Estándar` = std.error,
    `Estadístico t` = statistic,
    `Valor p` = p.value
  )

# Mostrar tabla
kable(tabla, format = "html", escape = FALSE,
      caption = "Ventas de comida rápida (hamburguesas) en función de su precio y del gasto en publicidad",
      table.attr = 'class="clean-table"')
```

> **Nota:** La mayoría de los software de econometría calculan la desviación estándar estimada,que no es más que la raíz cuadrada de los elementos de la diagonal principal de \(\widehat{\mathbb{V}ar}(\mathbf{b})\).

## Bondad de ajuste, la \(R^2\) y la \(R^2\) ajustada

### La \(R^2\) en el modelo de regresión múltiple (1/2)

Recordemos que:

$$
\begin{align}
R^2 &= 1 - \frac{\text{RSS}}{TSS}\\
&= 1 - \frac{\sum_{i=1}^{n} e_i^2}{\sum_{i=1}^{n} (y_i-\overline{y})^2}
\end{align}
$$

Esta expresión se puede escribir en forma matricial:

$$
R^2 = 1 - \frac{\mathbf{e}^{\top}\mathbf{e}}
               {(\mathbf{y}-\bar{y}\mathbf{1})^{\top}(\mathbf{y}-\bar{y}\mathbf{1})}
$$

donde \(\mathbf{1}\) es un vector unitario de dimensión \((n\times 1)\).



### La \(R^2\) en el modelo de regresión múltiple (2/2)

<span class="emphasis-blue">Ejercicio</span>  

Demuestra que la \(R^2\) crece conforme agregamos más variables explicativas al modelo.  

_Intuición_  

Dado que el modelo de regresión tiene un sustento probabilístico,   existe la posibilidad de que una variable “inútil” explique a la variable dependiente, \(\mathbf{y}\), por “casualidad”. Esto incrementará la \(R^2\).


### La \(R^2\) ajustada (1/3)

En el modelo de regresión múltiple, es preferible calcular la \(R^2\) ajustada, \(\bar{R}^2\). Esta es:

$$
\begin{align}
\bar{R}^2 &= 1 - \frac{\mathbf{e}^{\top}\mathbf{e}/(n-k)}{(\mathbf{y}-\bar{y}\mathbf{1})^{\top}(\mathbf{y}-\bar{y}\mathbf{1})/(n-1)}\\
&= 1 - (1-R^2)\frac{n-1}{n-k}
\end{align}
$$

Nota que, conforme \(k\) se incrementa, el efecto final sobre la \(\bar{R}^2\) es ambiguo.



### La \(R^2\) ajustada (2/3)

<span class="emphasis-blue">Teorema</span>

La inclusión de una nueva variable incrementará la \(R^2\) ajustada si el valor absoluto de su estadístico \(t\) es mayor que 1.



### La \(R^2\) ajustada (3/3)

<span class="emphasis-blue">Ejemplo</span>

Ventas de comida rápida (hamburguesas) en función de su precio y del gasto en publicidad.  

```{r, echo=FALSE, message=FALSE, warning=FALSE, results='asis'}

library(tidyverse)
library(knitr)
library(kableExtra)

# ---- Si no existe `modelo`, creo uno de ejemplo (lo elimino al final) ----
._tmp_modelo_created <- FALSE
if (!exists("modelo")) {
  set.seed(1)
  df_tmp <- tibble(x = c(1,2,3,4,5,6), y = 2 + 1.5*x + rnorm(6, 0, 1))
  modelo <- lm(y ~ x, data = df_tmp)
  ._tmp_modelo_created <- TRUE
}

# ---- Extraer métricas del summary ----
sm   <- summary(modelo)
y    <- model.response(model.frame(modelo))
n    <- length(y)
k    <- length(coef(modelo))     # parámetros (incluye intercepto)
ll   <- as.numeric(logLik(modelo))
aic  <- AIC(modelo)
bic  <- BIC(modelo)
hq   <- -2*ll + 2*log(log(n))*k  # Hannan–Quinn

fobj <- sm$fstatistic
Fval <- unname(fobj[1]); df1 <- unname(fobj[2]); df2 <- unname(fobj[3])
pF   <- pf(Fval, df1, df2, lower.tail = FALSE)

fmt  <- function(x, d=6) formatC(x, digits=d, format="f", big.mark = ",")
fmt3 <- function(x) fmt(x, d=3)

items <- tibble::tribble(
  ~nombre,                     ~valor,
  "Media de la vble. dep.",     fmt(mean(y), 6),
  "D.T. de la vble. dep.",      fmt(sd(y), 6),
  "Suma de cuad. residuos",     fmt(sum(residuals(modelo)^2), 2),
  "D.T. de la regresión",       fmt(sm$sigma, 6),
  "R-cuadrado",                 fmt(sm$r.squared, 6),
  "R-cuadrado corregido",       fmt(sm$adj.r.squared, 6),
  paste0("F(", df1, ", ", df2, ")"), fmt(Fval, 6),
  "Valor p (de F)",             formatC(pF, format = "e", digits = 2),
  "Log-verosimilitud",          fmt(ll, 4),
  "Criterio de Akaike",         fmt(aic, 3),
  "Criterio de Schwarz",        fmt(bic, 3),
  "Crit. de Hannan-Quinn",      fmt(hq, 3)
)

# Colorear R^2 y R^2 ajustado en rojo (etiqueta y número)
hl <- items$nombre %in% c("R-cuadrado", "R-cuadrado corregido")

# asegurar tipo character en 'valor' (por si quedó numérico o factor)
items <- items %>% mutate(valor = as.character(valor))

items$nombre[hl] <- cell_spec(items$nombre[hl], "html",
                              color = "#F8766D", bold = TRUE,
                              extra_css = "color:#F8766D !important;")
items$valor[hl]  <- cell_spec(items$valor[hl], "html",
                              color = "#F8766D", bold = TRUE,
                              extra_css = "color:#F8766D !important;")

# Presentación a 2 columnas por fila (Nombre/Valor | Nombre/Valor)
if (nrow(items) %% 2 == 1) items <- add_row(items, nombre = "", valor = "")
left  <- items %>% slice(seq(1, n(), by = 2))
right <- items %>% slice(seq(2, n(), by = 2))
tabla <- tibble(
  ` ` = left$nombre, `  ` = left$valor,
  `   ` = right$nombre, `    ` = right$valor
)

kable(tabla, format = "html", escape = FALSE,
      col.names = c("", "", "", ""),
      table.attr = 'class="clean-table"',
      align = c("l","r","l","r")) %>%
  kable_styling(full_width = FALSE)

# Limpiar si creé un modelo temporal
if (._tmp_modelo_created) rm(modelo, df_tmp)

```
