---
title: "Econometría"
subtitle: "_El modelo de regresión lineal múltiple_"
author: "Alejandro Mosiño - _Universidad de Guanajuato_"
date: "v.2026.09.23"

knit: (function(inputFile, encoding) {
  rmarkdown::render(inputFile, encoding = encoding, output_dir = "../docs") })

output:
  ioslides_presentation:
    widescreen: true
    smaller: true
    transition: 0
    slide_level: 3
    css: ../src/custom.css
---

## Cuando solo un regresor no es suficiente

### ¿Qué dejamos dentro de \(u_i\)?

En regresión lineal simple estudiamos la relación entre dos variables:

$$
y_i=\beta_1+\beta_2x_i+u_i
$$

Pero \(x_i\) no es lo único que explica por qué \(y_i\) cambia. ¿O sí?

> ¿Qué representa entonces \(u_i\)?

### Precio, ventas... ¿y nada más?

Supongamos que queremos estudiar la asociación entre el _precio_ de un producto y sus _ventas_:

$$
ventas_i=\beta_1+\beta_2precio_i+u_i
$$


> ¿Qué otros factores podrían explicar que establecimientos con precios similares tengan ventas diferentes?

¿Qué te parece el _gasto en publicidad_? Si podemos observarlo, podemos incorporarlo explícitamente al modelo, de tal forma que, ahora:

$$
ventas_i
=
\beta_1+\beta_2precio_i+\beta_3publicidad_i+u_i.
$$

### Entonces, ¿qué cambia?

Con regresión simple preguntábamos: ¿Cómo se asocian el precio y las ventas? Pero, ahora, al incorporar la publicidad, podemos formular una pregunta diferente:

> ¿Cómo se asocian el precio y las ventas _manteniendo constante la publicidad_?


### Una nueva dimensión

Con una variable explicativa representábamos la relación entre \(x\) y \(y\) mediante una recta. ¡Pero ahora tenemos una dimensión adicional! En nuestro ejemplo tenemos:


```{r, echo=FALSE, message=FALSE, warning=FALSE}


library(tidyverse)
library(plotly)
library(here)

andy <- read_csv(here("data/andy.csv"))

# --- Modelo de ventas ---

modelo3d <- lm(sales ~ price + advert, data = andy)

# --- Grid para dibujar el plano de regresión ---
ng <- 40

grid_price <- seq(
  min(andy$price),
  max(andy$price),
  length.out = ng
)

grid_advert <- seq(
  min(andy$advert),
  max(andy$advert),
  length.out = ng
)

grid_df <- expand_grid(
  price = grid_price,
  advert = grid_advert
) %>%
  mutate(
    sales_hat = predict(modelo3d, newdata = .)
  )

Z <- matrix(
  grid_df$sales_hat,
  nrow = ng,
  ncol = ng,
  byrow = FALSE
)

# --- Gráfica 3D ---
plot_ly() %>%
  add_markers(
    data = andy,
    x = ~price,
    y = ~advert,
    z = ~sales,
    marker = list(size = 4),
    name = "Datos"
  ) %>%
  add_surface(
    x = grid_price,
    y = grid_advert,
    z = Z,
    opacity = 0.6,
    showscale = FALSE,
    name = "Plano MCO"
  ) %>%
  layout(
    showlegend = FALSE,
    scene = list(
      xaxis = list(title = "Precio"),
      yaxis = list(title = "Publicidad"),
      zaxis = list(title = "Ventas"),
      aspectmode = "cube"
    )
  ) %>%
  layout(
    paper_bgcolor = "rgba(0,0,0,0)",
    plot_bgcolor  = "rgba(0,0,0,0)"
  )

```


### El plano de regresión

Nota que ahora tenemos un **plano de regresión** (y no una "simple" línea). Para nuestro ejemplo, este plano se calcula como:

$$
E(ventas_i)
=
\beta_1
+\beta_2precio_i
+\beta_3publicidad_i
$$

> ¿Qué significa ahora \(\beta_2\)? ¿Y qué significa \(\beta_3\)?

### ¿Qué significa "mantener constante"?

En la pregunta:

> ¿Cómo se asocian el precio y las ventas *manteniendo constante la publicidad*?

¿Qué significa la frase "mantener constante"? Significa estudiar cómo cambian las ventas cuando cambia uno de los factores, _sin modificar el otro_. Esta es la interpretación de los parámetros del modelo:


- \(\beta_2\) compara las ventas esperadas cuando cambia el precio,
  _para un mismo nivel de publicidad_.

- \(\beta_3\) compara las ventas esperadas cuando cambia la publicidad,
  _para un mismo nivel de precio_.
  
Por esta razón, \(\beta_2\) y \(\beta_3\) se conocen como **coeficientes de regresión parcial** o **pendientes**.

## Mínimos cuadrados ordinarios

### Mínimos cuadrados ordinarios

Al igual que en regresión lineal simple, nuestro objetivo consiste en encontrar estimadores para los coeficientes \(\beta_1, \beta_2, \beta_3\), los cuales llamaremos \(b_1, b_2, b_3\), respectivamente. Como antes, usaremos el método de los Mínimos Cuadrados Ordinarios (MCO):


$$
\min_{b_1,b_2,b_3} RSS = \min_{b_1,b_2,b_3} \; \sum_{i=1}^n e_i^2 
$$

En este caso:

$$
\begin{align}
e_i &= y_i - \hat{y}_i \\
&= y_i - b_1 - b_2 x_{2i} - b_3 x_{3i}
\end{align}
$$

Nota que la idea detrás de la estimación por MCO es la misma de antes, _lo que cambia es la dimensión del problema._

### Estimadores de mínimos cuadrados ordinarios

<span class="emphasis-blue">Ejercicio</span>  

Muestra que los estimadores de MCO para este caso son:

$$
\begin{align}
b_1 &= \bar{y} - b_2 \bar{x}_2 - b_3 \bar{x}_3
\\[1em]
b_2 &= 
\frac{ \mathbb{C}ov(x_{2i},y_i)\mathbb{V}ar(x_{3i})
- \mathbb{C}ov(x_{3i},y_i)\mathbb{C}ov(x_{2i},x_{3i})}
     { \mathbb{V}ar(x_{2i})\mathbb{V}ar(x_{3i})-\left[\mathbb{C}ov(x_{2i},x_{3i})\right]^2 }
\\[1em]
b_3 &= 
\frac{ \mathbb{C}ov(x_{3i},y_i)\mathbb{V}ar(x_{2i})
- \mathbb{C}ov(x_{2i},y_i)\mathbb{C}ov(x_{2i},x_{3i})}
     { \mathbb{V}ar(x_{2i})\mathbb{V}ar(x_{3i})-\left[\mathbb{C}ov(x_{2i},x_{3i})\right]^2 }
\end{align}
$$

### De los parámetros a los estimadores (1/2)

<span class="emphasis-blue">Ejemplo</span>

Para el ejemplo de ventas en función del precio y gasto en publicidad tenemos:

```{r, echo=FALSE, message=FALSE, warning=FALSE, results='asis'}
library(tidyverse)
library(knitr)
library(broom)
library(here)

andy <- read_csv(here("data/andy.csv"))

# Estimar modelo OLS
modelo <- lm(sales ~ price+advert, data = andy)

# Resumen limpio del modelo
resultados <- tidy(modelo)

# Mostrar tabla
tabla <- tidy(modelo) %>%
  mutate(
    term = case_when(
  term == "(Intercept)" ~ "Constante",
  term == "price" ~ "Precio",
  term == "advert" ~ "Publicidad",
  TRUE ~ term
),
    # Redondeos
    estimate = round(estimate, 6),
    std.error = round(std.error, 6),
    statistic = round(statistic, 3),
    p.value = format.pval(p.value, digits = 3, eps = 0.001),
    estimate = sprintf("<span style='color:#F8766D; font-weight:bold;'>%s</span>",
                   format(estimate, nsmall = 6))
  ) %>%
  select(
    Término = term,
    `Coeficiente` = estimate,
    `Desv. Estándar` = std.error,
    `Estadístico t` = statistic,
    `Valor p` = p.value
  )

# Mostrar tabla
kable(tabla, format = "html", escape = FALSE,
      caption = "Ventas de comida rápida (hamburguesas) en función de su precio y del gasto en publicidad",
      table.attr = 'class="clean-table"')
```


### De los parámetros a los estimadores (2/2)

<span class="emphasis-blue">Ejercicio</span>

Interpreta los estimadores del modelo de ventas en función del precio y del gasto en publicidad.

_Recuerda:_ ya hemos visto cómo se interpretan los parámetros en:

$$
y_i=\beta_1+\beta_2x_{2i}+\beta_3x_{3i}+u_i.
$$

¿Qué información nos proporcionan ahora \(b_2\) y \(b_3\) sobre la relación entre ventas, precio y publicidad?


## El modelo con \(k-1\) regresores

### Del caso particular al modelo general

Hasta ahora hemos trabajado con dos regresores:

$$
y_i=\beta_1+\beta_2x_{2i}+\beta_3x_{3i}+u_i.
$$

Pero podemos representar \(y_i\) como función de \(k-1\) regresores:

$$
y_i=\beta_1+\beta_2x_{2i}+\cdots+\beta_kx_{ki}+u_i.
$$

_Necesitamos una forma más compacta de representar y trabajar con este modelo._

### Reglas de álgebra lineal (1/4)

Queda claro que necesitamos una manera diferente de hacer los cálculos. Para esto, resultará útil recordar las siguientes reglas del álgebra matricial:


<ol start="1">
  <li>Sean \(A\) y \(B\), dos matrices que se pueden sumar. Entonces:

$$
(A + B)^\top = A^\top + B^\top 
$$
</li>

  <li> Sean \(A\) y \(B\), dos matrices que se pueden multiplicar. Entonces:

$$
(AB)^\top = B^\top A^\top
$$

</li>
</ol>

### Reglas de álgebra lineal (2/4)

Nota que la regla anterior también implica que si \(A, B, C\) son tres matrices que se pueden multiplicar:

$$
(ABC)^\top = C^\top B^\top A^\top
$$
Esto último también aplica para la inversa. Es decir, si \(A\) y \(B\) son matrices cuadradas e invertibles:

$$
(AB)^{-1} = B^{-1} A^{-1}
$$

### Reglas de álgebra lineal (3/4)

<ol start="3">
  <li>Sea \(D\) una matriz de dimensión \((n \times 1)\). Entonces:
  
$$
\begin{align}
D^\top D&= \begin{pmatrix} D_1 & D_2 & \cdots & D_n \end{pmatrix}\begin{pmatrix} D_1 \\ D_2 \\ \vdots \\ D_n \end{pmatrix} \\
&= \sum_{i=1}^{n} D_i^2
\end{align}
$$
  </li>
  <li> Sea A una matriz simétrica. Entonces:
  
  $$
  \begin{align}
  (A^{-1})^\top &= (A^\top)^{-1}\\
  &=A^{-1}
  \end{align}
  $$
  </li>
</ol>

### Reglas de álgebra lineal (4/4)

<ol start="5">

<li> Sea X una matriz de dimensión \((n \times k)\), \(A\) un vector de dimensión \((k \times 1)\), y \(Y\) un vector de dimensión \((n \times 1)\). Entonces:

$$
\begin{align}
\frac{\partial A^\top X^\top Y}{\partial A} &= X^\top Y\\
\frac{\partial A^\top X^\top X A}{\partial A} &= 2X^\top X A\\
\end{align}
$$

</li>
<li> Sea \(X\) una matriz de dimensión \((n\times k)\). Si \(X\) tiene rango columna completo, es decir,

$$
\operatorname{rank}(X)=k,
$$

entonces \(X^\top X\) es definida positiva y, por tanto, invertible:

$$
(X^\top X)^{-1}
$$

existe.
</li>
</ol>

### El modelo de regresión múltiple en forma matricial (1/3)

Con \(k-1\) regresores (es decir, \(k\) coeficientes), el modelo se vuelve:

$$
y_i = \beta_1 + \beta_2 x_{2i} + \beta_3 x_{3i} + \dots + \beta_k x_{ki} + u_i
$$

Este puede representarse en forma matricial como:

$$
\mathbf{y} = \mathbf{x}\boldsymbol{\beta} + \mathbf{u}
$$


### El modelo de regresión múltiple en forma matricial (2/3)

A su vez, el modelo estimado es:

$$
\hat{y}_i = b_1 + b_2 x_{2i} + b_3 x_{3i} + \dots + b_k x_{ki}
$$

o, en forma matricial:

$$
\hat{\mathbf{y}} = \mathbf{x}\mathbf{b}
$$

donde \(\mathbf{b}\) es el vector de estimadores MCO de \(\boldsymbol{\beta}\).  


### El modelo de regresión múltiple en forma matricial (3/3)

Además, podemos definir el vector de residuales de la regresión como:

$$
\begin{align}
\mathbf{e} &= \mathbf{y} - \hat{\mathbf{y}} \\
&= \mathbf{y} - \mathbf{x}\mathbf{b}
\end{align}
$$

Nota que \(\mathbf{e}\) es un vector de dimensión \(n \times 1\), por lo que:

$$
\begin{align}
\mathbf{e}^\top \mathbf{e} &= \sum_{i=1}^{n} e_i^2 \\
&= RSS
\end{align}
$$

### Derivación de los estimadores de MCO

<span class="emphasis-blue">Ejercicio</span>  

Muestra que:

$$
RSS = \mathbf{y}^\top \mathbf{y} - 2\mathbf{b}^\top \mathbf{x}^\top \mathbf{y} + \mathbf{b}^\top \mathbf{x}^\top \mathbf{x}\mathbf{b}
$$

Muestra finalmente que, la minimización del RSS resulta en:

$$
\mathbf{b} = \left(\mathbf{x}^\top \mathbf{x} \right)^{-1} \left(\mathbf{x}^\top \mathbf{y} \right)
$$

Este es el vector de estimadores de MCO.

## Propiedades de los estimadores de MCO

### Supuestos del modelo de regresión múltiple (1/7)

Para mostrar las propiedades de los coeficientes estimados, necesitamos primero conocer cuáles son los supuestos del modelo de regresión múltiple:

<ol start="1">

<li> El modelo es _lineal en sus parámetros_ y está correctamente especificado:

$$
\mathbf{y} = \mathbf{x}\boldsymbol{\beta} + \mathbf{u}
$$

</li>

</ol>


### Supuestos del modelo de regresión múltiple (2/7)


<ol start="2">

<li> No existe **multicolinealidad perfecta**. Esto es: _ningún regresor puede escribirse como una combinación lineal exacta de los demás_. En términos matriciales, esto requiere que:

$$
\operatorname{rank}(\mathbf{x})=k
$$
Y, como consecuencia:

$$
\det(\mathbf{x}^\top\mathbf{x}) \neq 0
$$

¿Qué implica este resultado para la matriz \(\mathbf{x}^\top\mathbf{x}\)?

</li>

</ol>


### Supuestos del modelo de regresión múltiple (3/7)

Los demás supuestos (los **supuestos de Gauss-Markov sobre el error**) son los mismos que para el modelo de regresión simple, pero ahora podemos expresarlos también en lenguaje matricial:

<ol start="3">

<li> El valor esperado del error es igual a cero para todas las observaciones:

$$
\mathbb{E}(u_i)=0 \quad \forall i.
$$

Nota que:

$$
\mathbf{u}
=
\begin{bmatrix}
u_1\\
u_2\\
\vdots\\
u_n
\end{bmatrix} \quad \Rightarrow \quad
\mathbb{E}(\mathbf{u})
=
\begin{bmatrix}
\mathbb{E}(u_1)\\
\mathbb{E}(u_2)\\
\vdots\\
\mathbb{E}(u_n)
\end{bmatrix}
=
\mathbf{0}.
$$
</li>

</ol>

### Supuestos del modelo de regresión múltiple (4/7)

<ol start="4">

<li> La varianza del error es constante para todas las observaciones (**homoscedasticidad**):

$$
  \begin{align}
  \mathbb{V}ar(u_i) &= \mathbb{E}(u_i^2) \\
  &= \sigma^2_i \\
  &= \sigma^2; \ \forall \ i
  \end{align}
$$

</li>
<li>La covarianza entre los errores de cualesquiera dos observaciones es cero. Este es el supuesto de la **no autocorrelación**:

  $$
  \begin{align}
  \mathbb{C}ov(u_i,u_j) &= \mathbb{E}(u_i u_j) \\
  &= 0; \ \forall \ i \neq j
  \end{align}
  $$
  
 

</li> 
</ol>

### Supuestos del modelo de regresión múltiple (5/7)

<span class="emphasis-blue">Ejercicio</span>  

Si definimos como \(\boldsymbol{\Omega}=\mathbb{V}ar(\mathbf{u})\) a la **matriz de varianzas y covarianzas de los errores**, muestra que los supuestos 3, 4 y 5 del modelo de regresión lineal múltiple implican que:

$$
\begin{align}
\boldsymbol{\Omega} &=\mathbb{E}\left(\mathbf{u}\mathbf{u}^\top\right) \\
&= \sigma^2 \mathbf{I}_n
\end{align}
$$

### Supuestos del modelo de regresión múltiple (6/7)

<ol start="6">

<li> Los regresores son **exógenos**: no están relacionados sistemáticamente con el término de error. Si suponemos que las \(x_i\) son _deterministas_, esto implica que:

$$
\begin{align}
\mathbb{E}(\mathbf{x}^\top \mathbf{u}) &= \mathbf{x}^\top \mathbb{E}(\mathbf{u})\\
&=\mathbf{0}.
\end{align}
$$

Nota. Si los regresores fueran estocásticos (lo cual es posible), sería necesario establecer supuestos adicionales sobre su relación con los errores.

</li>

</ol>

### Supuestos del modelo de regresión múltiple (7/7)

<ol start="7">

<li> (_Conveniencia_). Finalmente, para realizar inferencia exacta en muestras finitas, suponemos que el vector de errores sigue una distribución normal:

$$
\mathbf{u}\sim
\mathcal{N}
\left(
\mathbf{0},
\sigma^2\mathbf{I}_n
\right).
$$

Al igual que en regresión lineal simple, la normalidad no es necesaria para demostrar el teorema de Gauss-Markov.

</li>

</ol>

### Propiedades de los estimadores de MCO

Los supuestos anteriores nos permiten estudiar algunas de las principales propiedades de los estimadores de MCO:

- **Insesgados**:
$$
\mathbb{E}(\mathbf{b}) = \boldsymbol{\beta}
$$

- **Eficientes**: dentro de la clase de estimadores lineales e insesgados para
  \(\boldsymbol{\beta}\), \(\mathbf{b}\) es el de mínima varianza.

- **Consistentes**: bajo condiciones regulares adicionales, los estimadores de
  \(\boldsymbol{\beta}\) convergen en probabilidad a sus verdaderos parámetros cuando
  \(n\to\infty\).

### Los estimadores son insesgados

<span class="emphasis-blue">Ejercicio</span>  

Demuestra que, si se cumplen los supuestos de Gauss-Markov:

$$
\mathbb{E}(\mathbf{b}) = \boldsymbol{\beta}
$$

_Pista._ Primero muestra que \(\mathbf{b}\) puede escribirse de la forma:

$$
\mathbf{b} = \boldsymbol{\beta} + \left(\mathbf{x}^\top\mathbf{x}\right)^{-1} \left(\mathbf{x}^\top\mathbf{u}\right)
$$

### Los estimadores son eficientes (1/5)

Al igual que en el modelo de regresión simple, para saber si los estimadores de MCO son eficientes, primero tenemos que calcular su varianza:

$$
\begin{align}
\mathbb{V}ar(\mathbf{b}) &= \mathbb{E}\left( \left[\mathbf{b} -  \mathbb{E}(\mathbf{b}) \right]\left[\mathbf{b} -  \mathbb{E}(\mathbf{b})\right]^\top \right)\\
&=\mathbb{E}\left( \left[\mathbf{b} -  \boldsymbol{\beta} \right]\left[\mathbf{b} -  \boldsymbol{\beta}\right]^\top \right)
\end{align}
$$

Nota que la \(\mathbb{V}ar(\mathbf{b})\) es una matriz de dimensión \((k\times k)\).


### Los estimadores son eficientes (2/5)

<span class="emphasis-blue">Ejercicio</span>  

Dado que:

$$
\mathbb{V}ar(\mathbf{u}) =\sigma^2 \mathbf{I}_n,
$$
muestra que:

$$
\mathbb{V}ar(\mathbf{b}) =\sigma^2 \left(\mathbf{x}^\top\mathbf{x}\right)^{-1}
$$

### Los estimadores son eficientes (3/5)

Para mostrar que los estimadores de MCO son los de varianza mínima, definamos primero toda la gama posible de diferentes estimadores lineales para \(\boldsymbol{\beta}\):

$$
\begin{align}
\tilde{\mathbf{b}} &= \mathbf{c}\mathbf{y};\\
\mathbf{c} &= \left(\mathbf{x}^\top\mathbf{x}\right)^{-1}\mathbf{x}^\top + \mathbf{d}
\end{align}
$$
donde \(\mathbf{d}\) es una matriz de dimensión \((k \times n)\). Nota que esta gama incluye a los estimadores de MCO en tanto que \(\mathbf{d}\) sea una matriz nula.

### Los estimadores son eficientes (4/5)

<span class="emphasis-blue">Ejercicio</span>  

Muestra que la gama de estimadores que hemos definido es insesgada en tanto que:

$$
\mathbf{d}\mathbf{x} = \mathbf{0}
$$

Muestra además que, si \(\tilde{\mathbf{b}}\) es insesgado:

$$
\mathbb{V}ar(\tilde{\mathbf{b}}) = \sigma^2 \left[\left(\mathbf{x}^\top\mathbf{x}\right)^{-1} + \mathbf{d} \mathbf{d}^\top\right]
$$


### Los estimadores son eficientes (5/5)

Nota que:

$$
\begin{align}
\mathbb{V}ar(\tilde{\mathbf{b}}) &= \sigma^2 \left(\mathbf{x}^\top\mathbf{x}\right)^{-1} + \sigma^2 \mathbf{d} \mathbf{d}^\top \\
& = \mathbb{V}ar(\mathbf{b}) + \sigma^2 \mathbf{d} \mathbf{d}^\top \\
\end{align}
$$
Dado que la matriz \(\mathbf{d} \mathbf{d}^\top\) es semidefinida positiva (esto es, para todo \(\mathbf{v}\), \(\mathbf{v}^\top \mathbf{d} \mathbf{d}^\top \mathbf{v} = \left\Vert \mathbf{d}^\top \mathbf{v} \right \Vert^2 \geq 0 \)), se sigue que:

$$
\mathbb{V}ar(\tilde{\mathbf{b}}) \;\succeq\; \mathbb{V}ar(\mathbf{b})
$$
con igualdad solo si \(\mathbf{d}=\mathbf{0}\). 

Por lo tanto, bajo los supuestos de Gauss-Markov, _los estimadores de MCO son los estimadores lineales e insesgados de mínima varianza_. Este resultado es el **Teorema de Gauss-Markov** para el modelo de regresión múltiple.

### Los estimadores son consistentes

<span class="emphasis-blue">Ejercicio*</span>  

Demuestra que los estimadores de MCO son consistentes, es decir:  

$$
\operatorname{plim}(\mathbf{b})=\boldsymbol{\beta}
$$

_Pista._ Demuestra primero que \(\mathbf{b}\) puede escribirse como:

$$
\mathbf{b}
=
\boldsymbol{\beta}
+
\left(
\frac{\mathbf{x}^\top\mathbf{x}}{n}
\right)^{-1}
\left(
\frac{\mathbf{x}^\top\mathbf{u}}{n}
\right)
$$

## Varianza de \(\mathbf{b}\) y su estimador

### La matriz aniquiladora (1/3)

Antes de continuar, notemos que conocemos la expresión para la varianza de los estimadores, pero no podemos calcularla porque desconocemos \(\sigma^2\). Por tanto, necesitamos estimarla.

Recordemos que:

$$
\begin{align}
\mathbf{b} &= \left(\mathbf{x}^\top\mathbf{x}\right)^{-1}\mathbf{x}^\top\mathbf{y} \\
\mathbf{e} &= \mathbf{y} - \mathbf{x}\mathbf{b}
\end{align}
$$

Y, si \(\mathbf{b}\) es el estimador de MCO de los coeficientes del modelo:

$$
\begin{align}
\mathbf{e} &= \mathbf{M}_x\mathbf{y} \\
\mathbf{M}_x &= \mathbf{I}_n -  \mathbf{x}\left(\mathbf{x}^\top\mathbf{x}\right)^{-1}\mathbf{x}^\top
\end{align}
$$

La matriz \(\mathbf{M}_x\) se conoce como **matriz aniquiladora** o **matriz generadora de residuos**.

### La matriz aniquiladora (2/3)

<span class="emphasis-blue">Ejercicio</span>  

Mostrar que la matriz \(\mathbf{M}_x\) cumple con las siguientes propiedades:  

<ol start="1">
<li> Es _simétrica_:  
$$
\mathbf{M}_x^{\top} = \mathbf{M}_x
$$
</li>

<li> Es _idempotente_:  
$$
\begin{align}
\mathbf{M}_x \mathbf{M}_x &= \mathbf{M}_x^2\\
&= \mathbf{M}_x
\end{align}
$$
</li>
</ol>


### La matriz aniquiladora (3/3)

<span class="emphasis-blue">Ejercicio (cont’d)</span>  

<ol start="3">
<li> Es ortogonal a las columnas de \(\mathbf{x}\):  
$$
\mathbf{M}_x \mathbf{x} = \mathbf{0}
$$

</li>


<li> Mostrar que esta última propiedad implica que el vector de residuales también es ortogonal a las columnas de \(\mathbf{x}\):
$$
\mathbf{x}^{\top}\mathbf{e} = \mathbf{0}
$$

</li>
</ol>

### Traza de una matriz (1/2)

También será importante recordar qué es la **traza de una matriz** y sus propiedades.  

<span class="emphasis-blue">Definición</span>  

Sea \(\mathbf{A}\) una matriz cuadrada de dimensión \((k \times k)\), cuyo elemento en el \(i\)-ésimo renglón y \(j\)-ésima columna es \(a_{ij}\).

La traza de una matriz es:

$$
\operatorname{tr}(\mathbf{A}) = \sum_{j=1}^k a_{jj}
$$



### Traza de una matriz (2/2)

Consideremos ahora una constante \(c\), un vector de tamaño \((n \times 1)\), \(\mathbf{b}\), y matrices \(\mathbf{A}, \mathbf{B}, \mathbf{C}, \mathbf{D}\) de dimensiones compatibles. 

Entonces:

<ol start="1">
<li> \(\operatorname{tr}(c\mathbf{A}) = c\,\operatorname{tr}(\mathbf{A})\) 
</li>
<li> \(\operatorname{tr}(\mathbf{A}^{\top}) = \operatorname{tr}(\mathbf{A})\) 
</li>
<li> \(\operatorname{tr}(\mathbf{A}+\mathbf{B}) = \operatorname{tr}(\mathbf{A}) + \operatorname{tr}(\mathbf{B})\)
</li>
<li> \(\operatorname{tr}(\mathbf{I}_k) = k\)
</li>
<li> \(\operatorname{tr}(\mathbf{AB}) = \operatorname{tr}(\mathbf{BA})\)
</li>
<li> \(\operatorname{tr}(\mathbf{ABCD}) = \operatorname{tr}(\mathbf{BCDA}) = \operatorname{tr}(\mathbf{CDAB}) = \operatorname{tr}(\mathbf{DABC})\)
</li>
<li> \(\mathbf{b}^{\top}\mathbf{b} = \operatorname{tr}(\mathbf{b}^{\top}\mathbf{b}) = \operatorname{tr}(\mathbf{b}\mathbf{b}^{\top})\)
</li>
</ol>


### Estimador para la varianza de \(\mathbf{b}\) (1/3)

Una vez que tenemos todas las herramientas necesarias, podemos encontrar un estimador insesgado para la varianza de los errores, \(\sigma^2\). Llamaremos a este estimador \(s^2\).  

Se puede demostrar que:

$$
\begin{align}
s^2 &= \frac{\mathbf{e}^{\top}\mathbf{e}}{n-k}\\
&= \frac{RSS}{n-k}
\end{align}
$$

Naturalmente, esto implica que:

$$
\widehat{\mathbb{V}ar}(\mathbf{b}) = s^2 (\mathbf{x}^{\top}\mathbf{x})^{-1}
$$


### Estimador para la varianza de \(\mathbf{b}\) (2/3)

<span class="emphasis-blue">Ejercicio</span>  

Demostrar que \(s^2\) es un estimador insesgado de \(\sigma^2\).  

_Pista._

Primero demuestra que \(\mathbf{e} = \mathbf{M}_x \mathbf{u}\) y luego que:

$$
\mathbb{E}\!\left(\mathbf{e}^{\top}\mathbf{e}\right) 
= \sigma^2 \operatorname{tr}\left(\mathbf{M}_x\right)
$$

Finalmente, utiliza la expresión de \(\mathbf{M}_x\) y las propiedades de la traza para llegar al resultado deseado.


### Estimador para la varianza de \(\mathbf{b}\) (3/3)

<span class="emphasis-blue">Ejercicio</span>  

```{r, echo=FALSE, message=FALSE, warning=FALSE, results='asis'}

# Mostrar tabla
tabla <- tidy(modelo) %>%
  mutate(
    term = case_when(
  term == "(Intercept)" ~ "Constante",
  term == "price" ~ "Precio",
  term == "advert" ~ "Publicidad",
  TRUE ~ term
),
    # Redondeos
    estimate = round(estimate, 6),
    std.error = round(std.error, 6),
    statistic = round(statistic, 3),
    p.value = format.pval(p.value, digits = 3, eps = 0.001),
    std.error = sprintf("<span style='color:#F8766D; font-weight:bold;'>%s</span>",
                   format(std.error, nsmall = 6))
  ) %>%
  select(
    Término = term,
    `Coeficiente` = estimate,
    `Desv. Estándar` = std.error,
    `Estadístico t` = statistic,
    `Valor p` = p.value
  )

# Mostrar tabla
kable(tabla, format = "html", escape = FALSE,
      caption = "Ventas de comida rápida (hamburguesas) en función de su precio y del gasto en publicidad",
      table.attr = 'class="clean-table"')
```

> **Nota:** La mayoría de los programas econométricos reportan los **errores estándar** de los coeficientes estimados, que corresponden a la raíz cuadrada de los elementos de la diagonal principal de \(\widehat{\operatorname{Var}}(\mathbf b)\).

## Bondad de ajuste, la \(R^2\) y la \(R^2\) ajustada

### La \(R^2\) en el modelo de regresión múltiple (1/2)

Recordemos que:

$$
\begin{align}
R^2 &= 1 - \frac{\text{RSS}}{TSS}\\
&= 1 - \frac{\sum_{i=1}^{n} e_i^2}{\sum_{i=1}^{n} (y_i-\overline{y})^2}
\end{align}
$$

Esta expresión se puede escribir en forma matricial:

$$
R^2 = 1 - \frac{\mathbf{e}^{\top}\mathbf{e}}
               {(\mathbf{y}-\bar{y}\mathbf{1})^{\top}(\mathbf{y}-\bar{y}\mathbf{1})}
$$

donde \(\mathbf{1}\) es un vector de unos de dimensión \((n\times 1)\).


### La \(R^2\) en el modelo de regresión múltiple (2/2)

<span class="emphasis-blue">Ejercicio*</span>  

Demuestra que la \(R^2\) nunca disminuye cuando agregamos nuevas variables explicativas al modelo.

_Intuición_  

Al agregar un nuevo regresor, MCO tiene una posibilidad adicional para minimizar la suma de cuadrados de los residuos. En el peor de los casos, puede asignarle un coeficiente igual a cero. Por tanto:

$$
RSS_{\text{ampliado}}\leq RSS_{\text{original}}
$$

y, dado que \(TSS\) no cambia:

$$
R^2_{\text{ampliado}}\geq R^2_{\text{original}}.
$$

¿Significa esto que debemos agregar tantas variables como sea posible?


### La \(R^2\) ajustada (1/3)

Para tomar en cuenta el número de regresores incluidos en el modelo, podemos utilizar la \(R^2\) ajustada, \(\bar R^2\):

$$
\begin{align}
\bar{R}^2 &= 1 - \frac{\mathbf{e}^{\top}\mathbf{e}/(n-k)}{(\mathbf{y}-\bar{y}\mathbf{1})^{\top}(\mathbf{y}-\bar{y}\mathbf{1})/(n-1)}\\
&= 1 - (1-R^2)\frac{n-1}{n-k}
\end{align}
$$

Nota que, conforme \(k\) se incrementa, el efecto final sobre la \(\bar{R}^2\) es ambiguo.


### La \(R^2\) ajustada (2/3)

<span class="emphasis-blue">Teorema</span>

Consideremos dos modelos que difieren únicamente en la inclusión de un regresor adicional.

La inclusión del nuevo regresor:

- siempre incrementa o mantiene constante la \(R^2\);
- incrementa la \(\bar{R}^2\) únicamente si el valor absoluto del estadístico \(t\) asociado al nuevo coeficiente es mayor que 1:

$$
|t|>1.
$$

Por tanto, a diferencia de la \(R^2\), la \(\bar{R}^2\) puede disminuir cuando agregamos una nueva variable explicativa.


### La \(R^2\) ajustada (3/3)

<span class="emphasis-blue">Ejemplo</span>

Ventas de comida rápida (hamburguesas) en función de su precio y del gasto en publicidad.  

```{r, echo=FALSE, message=FALSE, warning=FALSE, results='asis'}

library(tidyverse)
library(knitr)
library(kableExtra)

# ---- Si no existe `modelo`, creo uno de ejemplo (lo elimino al final) ----
._tmp_modelo_created <- FALSE
if (!exists("modelo")) {
  set.seed(1)
  df_tmp <- tibble(x = c(1,2,3,4,5,6), y = 2 + 1.5*x + rnorm(6, 0, 1))
  modelo <- lm(y ~ x, data = df_tmp)
  ._tmp_modelo_created <- TRUE
}

# ---- Extraer métricas del summary ----
sm   <- summary(modelo)
y    <- model.response(model.frame(modelo))
n    <- length(y)
k    <- length(coef(modelo))     # parámetros (incluye intercepto)
ll   <- as.numeric(logLik(modelo))
aic  <- AIC(modelo)
bic  <- BIC(modelo)
hq   <- -2*ll + 2*log(log(n))*k  # Hannan–Quinn

fobj <- sm$fstatistic
Fval <- unname(fobj[1]); df1 <- unname(fobj[2]); df2 <- unname(fobj[3])
pF   <- pf(Fval, df1, df2, lower.tail = FALSE)

fmt  <- function(x, d=6) formatC(x, digits=d, format="f", big.mark = ",")
fmt3 <- function(x) fmt(x, d=3)

items <- tibble::tribble(
  ~nombre,                     ~valor,
  "Media de la vble. dep.",     fmt(mean(y), 6),
  "D.T. de la vble. dep.",      fmt(sd(y), 6),
  "Suma de cuad. residuos",     fmt(sum(residuals(modelo)^2), 2),
  "D.T. de la regresión",       fmt(sm$sigma, 6),
  "R-cuadrado",                 fmt(sm$r.squared, 6),
  "R-cuadrado corregido",       fmt(sm$adj.r.squared, 6),
  paste0("F(", df1, ", ", df2, ")"), fmt(Fval, 6),
  "Valor p (de F)",             formatC(pF, format = "e", digits = 2),
  "Log-verosimilitud",          fmt(ll, 4),
  "Criterio de Akaike",         fmt(aic, 3),
  "Criterio de Schwarz",        fmt(bic, 3),
  "Crit. de Hannan-Quinn",      fmt(hq, 3)
)

# Colorear R^2 y R^2 ajustado en rojo (etiqueta y número)
hl <- items$nombre %in% c("R-cuadrado", "R-cuadrado corregido")

# asegurar tipo character en 'valor' (por si quedó numérico o factor)
items <- items %>% mutate(valor = as.character(valor))

items$nombre[hl] <- cell_spec(items$nombre[hl], "html",
                              color = "#F8766D", bold = TRUE,
                              extra_css = "color:#F8766D !important;")
items$valor[hl]  <- cell_spec(items$valor[hl], "html",
                              color = "#F8766D", bold = TRUE,
                              extra_css = "color:#F8766D !important;")

# Presentación a 2 columnas por fila (Nombre/Valor | Nombre/Valor)
if (nrow(items) %% 2 == 1) items <- add_row(items, nombre = "", valor = "")
left  <- items %>% slice(seq(1, n(), by = 2))
right <- items %>% slice(seq(2, n(), by = 2))
tabla <- tibble(
  ` ` = left$nombre, `  ` = left$valor,
  `   ` = right$nombre, `    ` = right$valor
)

kable(tabla, format = "html", escape = FALSE,
      col.names = c("", "", "", ""),
      table.attr = 'class="clean-table"',
      align = c("l","r","l","r")) %>%
  kable_styling(full_width = FALSE)

# Limpiar si creé un modelo temporal
if (._tmp_modelo_created) rm(modelo, df_tmp)

```


## Resumen

### ¿Qué hemos aprendido?

> Cuando varios factores cambian al mismo tiempo, ¿cómo podemos estudiar la relación entre \(y\) y uno de ellos manteniendo constantes los demás?

Para responderla aprendimos a:

- Extender el modelo de regresión para incorporar múltiples variables explicativas;
- Interpretar los coeficientes como relaciones parciales, manteniendo constantes los demás regresores;
- Estimar los parámetros mediante mínimos cuadrados ordinarios;
- Representar el modelo y sus supuestos utilizando álgebra matricial;
- Demostrar las propiedades de los estimadores de MCO;
- Estimar la matriz de varianzas y covarianzas de los estimadores;
- Evaluar la bondad de ajuste mediante la \(R^2\) y la \(R^2\) ajustada.

### ¿Qué sigue?

Hasta ahora, hemos aprendido a estimar las relaciones entre múltiples variables y a estudiar las propiedades de los estimadores de MCO. Pero nuestras estimaciones provienen de una muestra y, por tanto, están sujetas a incertidumbre. En el siguiente capítulo aprenderemos a utilizar esa información para realizar **inferencia estadística** sobre los parámetros del modelo.