---
title: "Econometría"
subtitle: "_El modelo de regresión lineal simple_"
author: "Alejandro Mosiño - _Universidad de Guanajuato_"
date: "v.2026.08.07"

knit: (function(inputFile, encoding) {
  rmarkdown::render(inputFile, encoding = encoding, output_dir = "../docs") })

output:
  ioslides_presentation:
    widescreen: true
    smaller: true
    transition: 0
    slide_level: 3
    css: ../src/custom.css
---

## Construcción del modelo

### Datos

Consideremos los siguientes datos sobre la esperanza de vida y el ingreso per cápita:

```{r, echo=FALSE, message=FALSE, warning=FALSE, results='asis'}
library(tidyverse)
library(knitr)
library(here)

lexpectancy <- read_csv(here("data/lexpectancy.csv"))

selected_countries <- c("France", "Japan", "Mexico", "Nigeria")

datos_tabla <- tibble(
  País = c("France", "Japan", "Mexico", "Nigeria"),
  `Ingreso per cápita` = c("$42,400", "$38,900", "$18,900", "$5,900"),
  `Esperanza de vida` = c(81.8, 85.0, 75.9, 53.4)
)

kable(datos_tabla,
      format = "html",
      caption = "Relación entre ingreso per cápita y esperanza de vida",
      table.attr = 'class="clean-table"')

```

_Fuente: CIA World Factbook_.


### Diagrama de dispersión (1/2)


Al representar estos datos en un diagrama de dispersión comienza a aparecer un patrón:

```{r, echo=FALSE, message=FALSE, warning=FALSE, out.width="50%"}
library(ggrepel)

# Crear variable indicadora
selected <- c("France", "Japan", "Mexico", "Nigeria")
lexpectancy <- lexpectancy %>%
  mutate(destacado = if_else(pais %in% selected, "Sí", "No"))

# Crear gráfico
p1 <- ggplot(lexpectancy, aes(x = rgdp, y = life_exp)) +
  geom_point(data = filter(lexpectancy, destacado == "No"),
             color = "gray80", size = 1.5, alpha = 0.3) +
  geom_point(data = filter(lexpectancy, destacado == "Sí"),
             aes(color = pais), size = 4) +
  geom_text_repel(data = filter(lexpectancy, destacado == "Sí"),
                  aes(label = pais, color = pais),
                  size = 4.2, fontface = "bold") +
  scale_x_continuous(labels = scales::dollar_format()) +
  labs(x = "Ingreso per cápita (USD)",
       y = "Esperanza de vida (años)",
       title = "Diagrama de dispersión") +
  theme_minimal(base_size = 14) +
  theme(legend.position = "none")

p1

```

- Los países con mayor ingreso per cápita tienden a presentar una mayor esperanza de vida.
- Los países con menor ingreso per cápita tienden a presentar una menor esperanza de vida.

### Diagrama de dispersión (2/2)

Con solo cuatro observaciones es difícil identificar un patrón general. Para comprender mejor la asociación entre ambas variables utilizaremos información de un conjunto mucho mayor de países.

```{r, echo=FALSE, message=FALSE, warning=FALSE, out.width="50%"}


# Crear variable indicadora
selected <- c("France", "Japan", "Mexico", "Nigeria")
lexpectancy <- lexpectancy %>%
  mutate(destacado = if_else(pais %in% selected, "Sí", "No"))

# Crear gráfico
p2 <- ggplot(lexpectancy, aes(x = rgdp, y = life_exp)) +
  # Todos los países
  geom_point(size = 3, color= "#F8766D", alpha = 0.7) +
  scale_x_continuous(labels = scales::dollar_format()) +
  labs(x = "Ingreso per cápita (USD)",
       y = "Esperanza de vida (años)",
       title = "Diagrama de dispersión")+
  theme_minimal(base_size = 14) +
  theme(legend.position = "none")

p2
```

Nota que, al incorporar más observaciones, la asociación _positiva_ entre el ingreso per cápita y la esperanza de vida se hace mucho más evidente.


### Línea de tendencia

Para resumir la asociación observada entre el ingreso per cápita y la esperanza de vida, dibujaremos una línea recta sobre el diagrama de dispersión. Esta es la **línea de tendencia**.

```{r, echo=FALSE, message=FALSE, warning=FALSE, out.width="50%"}

p3 <- p2 +  geom_smooth(method = "lm", se = FALSE, color = "black", linetype = "dashed")

p3

```

Todavía no sabemos cómo construir la línea de tendencia a partir de los datos. _¡Este será uno de los principales objetivos de la regresión lineal!_


### Modelo

Si decidimos representar la asociación entre el ingreso per cápita y la esperanza de vida mediante una línea recta (como haremos durante todo este capítulo), entonces el modelo es:


$$
y_i = \beta_1 + \beta_2 x_i
$$
(¿Recuerdas la fórmula de una línea?)

donde:

- \(y_i\) es la esperanza de vida (variable en el eje \(y\))
- \(x_i\) es el ingreso per cápita (variable en el eje \(x\))
- \(\beta_1, \beta_2\) son parámetros.

### ¿Es suficiente una línea recta?


<span class="emphasis-blue">Nota</span>.

<div style="display:flex; align-items:flex-start; gap:24px;">

<div style="flex:1;">

La línea de tendencia recta es una buena aproximación, pero todavía presenta limitaciones:


- Esta supone que la asociación entre el ingreso per cápita y la esperanza de vida es _exactamente lineal_.
- Sin embargo, si esto fuera cierto, _todos los puntos en el diagrama de dispersión deberían estar sobre ella_.
- Como este no es el caso, ¿cómo incorporamos esas diferencias al modelo?


</div>

<div style="flex:1;">


```{r, echo=FALSE, message=FALSE, warning=FALSE, results='asis', out.width="100%"}

p3

```

</div>
</div>


## El modelo de regresión simple

### La línea de regresión (1/2)

La ecuación para \(y_i\) tiene dos componentes:

$$
y_i = 
\text{\(\displaystyle \color{#F8766D}{\beta_1 + \beta_2 x_i}\)} 
+ 
\text{\(\displaystyle \color{#00BFC4}{u_i}\)}
$$

1. El elemento <span style="color:#F8766D">\( \beta_1 + \beta_2 x_i \)</span> es la _parte no aleatoria_ (determinista).

2. El elemento <span style="color:#00BFC4">\( u_i \)</span> es la _parte aleatoria_.


### La línea de regresión (2/2)

Si conociéramos los valores de \(\beta_1\) y \(\beta_2\), la línea buscada partiría de \(\beta_1\) y tendría pendiente \(\beta_2\). En otras palabras, en ausencia del error (\(u_i = 0\)), observaríamos los puntos \(Q_1\) - \(Q_4\).

```{r, echo=FALSE, message=FALSE, warning=FALSE, out.width="50%"}
library(tidyverse)

# Datos ficticios diseñados para que los residuales se vean claros
datos <- tibble(
  x = c(1, 2, 3, 4),
  y = c(-5, 11, 4, 17)  # y_i (observado, puntos P)
)

# Ajuste lineal y etiquetas
modelo <- lm(y ~ x, data = datos)
datos <- datos %>%
  mutate(
    y_hat = predict(modelo),          # puntos Q (sobre la recta)
    resid = y - y_hat,
    idx   = 1:4,
    P     = paste0("P", idx),
    Q     = paste0("Q", idx),
    xi    = paste0("x[", idx, "]")
  )

# Índice del mayor residual (para etiquetar u_i)
i_max <- which.max(abs(datos$resid))

ggplot(datos, aes(x = x, y = y)) +
  # Línea de regresión
  geom_abline(intercept = coef(modelo)[1], slope = coef(modelo)[2],
              linetype = "dashed") +
  # Segmentos (u_i) con flecha
  geom_segment(aes(xend = x, y = y_hat, yend = y),
               linetype = "dotted",
               arrow = arrow(length = unit(0.15, "cm")),
               color = "gray40") +
  # Puntos observados (P) y sus etiquetas (arriba/izq)
  geom_point(shape = 21, size = 3.5, fill = "black") +
  geom_text(aes(label = P),
            nudge_y = 0, nudge_x = 0.2,    # más separación
            size = 5, fontface = "bold") +
  # Puntos proyectados (Q) y sus etiquetas (abajo/der)
  geom_point(aes(y = y_hat), shape = 21, size = 3.5,
             fill = "white", color = "red") +
  geom_text(aes(y = y_hat, label = Q),
            nudge_y = -1.2, nudge_x = 0.08,     # más separación
            size = 4.5, color = "gray30", fontface = "bold") +
  # Etiquetas x_i bajo los ticks (usamos texto para poder formatear x[i])
  geom_text(aes(y = -6.2, label = xi), parse = TRUE, size = 4.5) +
  # Etiqueta u_i en el residual más grande (centrada en el segmento)
  annotate("text",
           x = datos$x[i_max] + 0.15,
           y = mean(c(datos$y[i_max], datos$y_hat[i_max])),
           label = "u[2]",
           parse = TRUE,
           color = "#00BFC4", size = 5, fontface = "bold") +
  # Ejes y márgenes extra para que no se corten etiquetas
  scale_x_continuous(breaks = datos$x, labels = NULL, limits = c(0.5, 4.5)) +
  scale_y_continuous(limits = c(-6.5, 20), expand = expansion(mult = c(0.02, 0.12))) +
  labs(
    x = expression(x[i]),
    y = expression(y[i]),
    title = "Recta verdadera y errores",
    subtitle = expression(y[i] == beta[1] + beta[2]*x[i] + u[i])
  ) +
  coord_cartesian(clip = "off") +
  theme_minimal(base_size = 16) +
  theme(
    panel.grid.minor = element_blank(),
    plot.margin = margin(10, 30, 10, 30)
  )

```


El problema es que en la práctica solo observamos los puntos \(P_1\) - \(P_4\). Por lo tanto, _dado que los \(u_i\) son desconocidos_, no podemos saber con certeza la localización de los puntos \(Q_1\) - \(Q_4\).


### ¿Por qué existe \(u_i\)?

La inclusión de \(u_i\) en el modelo se justifica por las siguientes razones:

- Posible omisión de variables explicativas.
- Agregación incorrecta de variables.
- Especificación incorrecta del modelo.
- Forma funcional incorrecta.
- Errores de medición.


### Aproximando la línea \(Q_1\) - \(Q_4\) (1/3)

¿Cómo aproximamos la línea delimitada por los puntos \(Q_1\) - \(Q_4\)?

<div style="display:flex; align-items:flex-start; gap:24px;">

<div style="flex:1;">
Una opción es identificar los puntos \(P_1\) - \(P_4\) en la gráfica y trazar la línea <em>a ojo de buen cubero</em>.

En este ejemplo, los valores estimados para \(\beta_1\) y \(\beta_2\) son \(b_1\) y \(b_2\), respectivamente. El valor estimado de \(y_i\) se calcula entonces como:

$$
\hat{y}_i = b_1 + b_2 x_i
$$

</div>

<div style="flex:1;">

```{r, echo=FALSE, message=FALSE, warning=FALSE, out.width="100%"}
library(tidyverse)

# Datos de ejemplo
if (!exists("datos")) {
  datos <- tibble(
    x = c(1, 2, 3, 4),
    y = c(-5, 11, 4, 17)
  )
}

# Ajuste MCO (recta verdadera)
modelo_mco <- lm(y ~ x, data = datos)
b1_true <- coef(modelo_mco)[1]
b2_true <- coef(modelo_mco)[2]

# “Recta a ojo”
b1_eye <- -1.5
b2_eye <-  3.2

datos_eye_base <- datos %>%
  mutate(
    idx = seq_along(x),
    P   = paste0("P", idx),
    R   = paste0("R", idx),
    xi  = paste0("x[", idx, "]")
  )

ggplot(datos_eye_base, aes(x, y)) +
  geom_abline(intercept = b1_true, slope = b2_true,
              linetype = "dashed", linewidth = 0.8, color = "black") +
  geom_abline(intercept = b1_eye, slope = b2_eye,
              color = "blue", linewidth = 0.8) +
  geom_point(shape = 21, size = 3.8, fill = "black") +
  geom_text(aes(label = P), nudge_y = 1.5, size = 5, fontface = "bold") +
  geom_text(aes(y = min(y) - 2.2, label = xi), parse = TRUE, size = 4.6) +
  scale_x_continuous(breaks = datos_eye_base$x, labels = NULL, limits = c(0.5, 4.5)) +
  scale_y_continuous(limits = c(min(datos_eye_base$y) - 2.8, max(datos_eye_base$y) + 2.5)) +
  labs(
    title = "Recta estimada vs. recta verdadera",
    subtitle = expression(hat(y)[i] == b[1] + b[2] * x[i]),
    x = expression(x[i]), y = expression(y[i])
  ) +
  coord_cartesian(clip = "off") +
  theme_minimal(base_size = 16) +
  theme(panel.grid.minor = element_blank(),
        plot.margin = margin(10, 30, 10, 30))
```

</div>
</div>


### Aproximando la línea \(Q_1\) - \(Q_4\) (2/3)

Podemos usar técnicas más sofisticadas para encontrar \(b_1\) y \(b_2\). Estas requiere el cálculo del (de los) **residual** (**residuales**) de estimación, \(e_i\).

<div style="display:flex; align-items:flex-start; gap:24px;">

<div style="flex:1;">
Tenemos que:

$$
\begin{align}
e_i &= y_i - \hat{y}_i \\
&= y_i - b_1 - b_2 x_i
\end{align}
$$

</div>

<div style="flex:1;">

```{r, echo=FALSE, message=FALSE, warning=FALSE, out.width="100%"}
library(tidyverse)

# Datos de ejemplo (reusar si ya existen)
if (!exists("datos")) {
  datos <- tibble(
    x = c(1, 2, 3, 4),
    y = c(-5, 11, 4, 17)
  )
}

# Recta verdadera (MCO)
modelo_mco <- lm(y ~ x, data = datos)
b1_true <- coef(modelo_mco)[1]
b2_true <- coef(modelo_mco)[2]

# Recta estimada "a ojo"
b1_eye <- -1.5
b2_eye <-  3.2

# Proyecciones sobre la recta estimada y residuales
datos_plot <- datos %>%
  mutate(
    idx    = seq_along(x),
    P_lab  = paste0("P", idx),
    R_lab  = paste0("R", idx),
    xi     = paste0("x[", idx, "]"),
    y_eye  = b1_eye + b2_eye * x,       # puntos R_i sobre la línea estimada
    e_eye  = y - y_eye                  # residuales respecto a la línea estimada
  )

# Índice del residual más grande (para etiquetarlo e_k)
i_max <- which.max(abs(datos_plot$e_eye))

ggplot(datos_plot, aes(x = x, y = y)) +
  # Recta verdadera (punteada negra)
  geom_abline(intercept = b1_true, slope = b2_true,
              linetype = "dashed", linewidth = 0.8, color = "black") +
  # Recta estimada (azul)
  geom_abline(intercept = b1_eye, slope = b2_eye,
              color = "blue", linewidth = 0.8) +
  # Segmentos residuales (R_i -> P_i)
  geom_segment(aes(xend = x, y = y_eye, yend = y),
               linetype = "dotted",
               arrow = arrow(length = unit(0.15, "cm")),
               color = "gray40") +
  # Puntos observados P_i
  geom_point(shape = 21, size = 3.8, fill = "black") +
  geom_text(aes(label = P_lab), nudge_y = 0, nudge_x = 0.2, size = 5, fontface = "bold") +
  # Puntos proyectados R_i (sobre la recta estimada) y sus etiquetas
  geom_point(aes(y = y_eye), shape = 21, size = 3.8,
             fill = "white", color = "red") +
  geom_text(aes(y = y_eye, label = R_lab),
            nudge_y = -1.2, nudge_x = 0.08,
            size = 4.8, color = "gray30", fontface = "bold") +
  # Etiqueta del residual más grande e_k (en rojo suave)
   annotate("text",
           x = datos_plot$x[i_max] - 0.15,
           y = mean(c(datos_plot$y[i_max], datos_plot$y_eye[i_max])),
           label = paste0("e[", i_max, "]"),
           parse = TRUE,
           color = "#00BFC4", size = 5.2, fontface = "bold") +
  # Marcas x_i bajo el eje
  geom_text(aes(y = min(y) - 2.2, label = xi), parse = TRUE, size = 4.6) +
  # Ejes y márgenes
  scale_x_continuous(breaks = datos_plot$x, labels = NULL, limits = c(0.5, 4.5)) +
  scale_y_continuous(limits = c(min(datos_plot$y) - 2.8, max(datos_plot$y) + 2.5)) +
  labs(
    title = "Recta estimada y residuales",
    subtitle = expression(hat(y)[i] == b[1] + b[2]*x[i] ~~~ "," ~~ e[i] == y[i] - hat(y)[i]),
    x = expression(x[i]),
    y = expression(y[i])
  ) +
  coord_cartesian(clip = "off") +
  theme_minimal(base_size = 16) +
  theme(
    panel.grid.minor = element_blank(),
    plot.margin = margin(10, 30, 10, 30)
  )

```

</div>
</div>

El objetivo es encontrar \(b_1\) y \(b_2\) tal que los valores de \(e_i\) sean los más bajos posibles.



### Aproximando la línea \(Q_1\) - \(Q_4\) (3/3)

<span class="emphasis-blue">Ejercicio</span>

Encuentra los valores de \(b_1\) y \(b_2\) tales que:

$$
\begin{align}
(b_1,b_2) &= \arg\min \left\{\sum_{i=1}^n e_i \right\} \\
&= \arg\min\left\{\sum_{i=1}^n\left(y_i-b_1-b_2x_i\right)\right\}
\end{align}
$$

donde \(n\) es el número de observaciones. Explica y comenta.

## El método de los mínimos cuadrados ordinarios

### El método de los mínimos cuadrados ordinarios

El método de los **mínimos cuadrados ordinarios** (MCO u OLS, por sus siglas en inglés) encuentra los valores de \(b_1\) y \(b_2\) que:

$$
(b_1,b_2) = \arg\min\sum_{i=1}^n RSS
$$

donde el **RSS** (Residual Sum of Squares) es la suma de los residuales al cuadrado:

$$
\begin{align}
RSS &= \sum_{i=1}^n e_i^2\\
&= \sum_{i=1}^n \left( y_i - b_1 - b_2 x_i \right)^2
\end{align}
$$

### MCO: Ejemplo (1/2)

<span class="emphasis-blue">Ejercicio</span>  

<div style="display:flex; align-items:flex-start; gap:24px;">

<div style="flex:1;">

Considera los siguientes datos:


```{r, echo=FALSE, message=FALSE, warning=FALSE}

# Datos simples para ejercicio de MCO
datos1 <- tibble(
  x = c(1, 2),
  y = c(3, 5)
)
knitr::kable(datos1,
      format = "html",
      table.attr = 'class="clean-table"')
```

</div>

<div style="flex:1;">

```{r, echo=FALSE, message=FALSE, warning=FALSE, out.width="100%"}
library(tidyverse)

# Datos
datos_disp <- tibble(
  x = c(1, 2),
  y = c(3, 5),
  P_lab = c("P1", "P2"),
  xi = c("x[1]", "x[2]")
)

ggplot(datos_disp, aes(x, y)) +
  # Puntos
  geom_point(shape = 21, size = 4, fill = "black") +
  geom_text(aes(label = P_lab), nudge_y = 0.4, size = 5, fontface = "bold") +
  # Marcas xi bajo el eje
  geom_text(aes(y = min(y) - 0.6, label = xi), parse = TRUE, size = 4.6) +
  # Ejes y límites
  scale_x_continuous(breaks = datos_disp$x, labels = NULL, limits = c(0.5, 2.5)) +
  scale_y_continuous(limits = c(min(datos_disp$y) - 1, max(datos_disp$y) + 1)) +
  labs(
    title = "Diagrama de dispersión",
    x = expression(x[i]),
    y = expression(y[i])
  ) +
  coord_cartesian(clip = "off") +
  theme_minimal(base_size = 16) +
  theme(
    panel.grid.minor = element_blank(),
    plot.margin = margin(10, 30, 10, 30)
  )
```

</div>
</div>

Encuentra los estimadores de mínimos cuadrados ordinarios \(b_1\) y \(b_2\). Comenta tus resultados.

### MCO: Ejemplo (2/2)

<span class="emphasis-blue">Ejercicio</span>  

<div style="display:flex; align-items:flex-start; gap:24px;">

<div style="flex:1;">

Considera los siguientes datos:

```{r, echo=FALSE, message=FALSE, warning=FALSE}
datos2 <- tibble(
  x = c(1, 2, 3),
  y = c(3, 5, 6)
)
knitr::kable(datos2,
             format = "html",
             table.attr = 'class="clean-table"')
```

</div>

<div style="flex:1;">

```{r, echo=FALSE, message=FALSE, warning=FALSE, out.width="100%"}
library(tidyverse)

# Datos con tres puntos
datos_disp <- tibble(
  x = c(1, 2, 3),
  y = c(3, 5, 6),
  P_lab = c("P1", "P2", "P3"),
  xi = paste0("x[", 1:3, "]")
)

ggplot(datos_disp, aes(x, y)) +
  # Puntos
  geom_point(shape = 21, size = 4, fill = "black") +
  geom_text(aes(label = P_lab), nudge_y = 0.4, size = 5, fontface = "bold") +
  # Marcas xi bajo el eje
  geom_text(aes(y = min(y) - 0.8, label = xi), parse = TRUE, size = 4.6) +
  # Ejes y límites
  scale_x_continuous(breaks = datos_disp$x, labels = NULL, limits = c(0.5, 3.5)) +
  scale_y_continuous(limits = c(min(datos_disp$y) - 1, max(datos_disp$y) + 1)) +
  labs(
    title = "Diagrama de dispersión",
    x = expression(x[i]),
    y = expression(y[i])
  ) +
  coord_cartesian(clip = "off") +
  theme_minimal(base_size = 16) +
  theme(
    panel.grid.minor = element_blank(),
    plot.margin = margin(10, 30, 10, 30)
  )
```

</div>
</div>

Encuentra los estimadores de mínimos cuadrados ordinarios \(b_1\) y \(b_2\). Comenta tus resultados.


### MCO: Caso general (1/3)

Para \(n\) observaciones, el problema:

$$
\min_{b_1, b_2} \sum_{i=1}^n \left( y_i - b_1 - b_2 x_i \right)^2
$$

lleva a las siguientes **ecuaciones normales**:

$$
n b_1 + b_2 \sum_{i=1}^n x_i - \sum_{i=1}^n y_i = 0
$$

$$
 b_1 \sum_{i=1}^n x_i + b_2 \sum_{i=1}^n x_i^2 - \sum_{i=1}^n x_i y_i = 0
$$


### MCO: Caso general (2/3)

Nota que las ecuaciones normales de la regresión no son otra cosa que las condiciones de primer orden del problema de minimización. Manipulando estas obtenemos la solución al problema:

$$
\begin{align}
b_2 &= \frac{\sum_{i=1}^n (x_i - \bar{x})(y_i - \bar{y})}{\sum_{i=1}^n (x_i - \bar{x})^2} \\
&= \frac{\mathbb{C}ov(x,y)}{\mathbb{V}ar(x)}
\end{align}
$$
Y:

$$
b_1 = \bar{y} - b_2 \bar{x}
$$


### MCO: Caso general (3/3)

<span class="emphasis-blue">Ejercicio</span>  

Considera los siguientes datos que miden la relación entre el promedio escolar y el ingreso familiar:

```{r, echo=FALSE, message=FALSE, warning=FALSE}
datos3 <- tibble(
  Promedio = c(8.0, 6.0, 7.0, 4.0, 6.0, 7.0, 5.0, 5.0),
  Ingreso_familiar = c(21.00, 15.00, 15.00, 9.00, 12.00, 18.00, 6.00, 12.00)
)
knitr::kable(datos3,
             format = "html",
             table.attr = 'class="clean-table"',
             caption = "Relación entre promedio escolar e ingreso familiar (miles de pesos)")

```

Encuentra los estimadores de mínimos cuadrados ordinarios \(b_1\) y \(b_2\). Comenta tus resultados.

### Fórmulas alternativas para \(b_2\)

<span class="emphasis-blue">Ejercicio*</span>  

Muestra que \(b_2\) también puede encontrarse mediante las siguientes fórmulas alternativas:

$$
b_2 = \frac{\sum_{i=1}^n x_iy_i - n\bar{x}\bar{y}}{\sum_{i=1}^n x_i^2 - n\bar{x}^2}
$$
Y:

$$
\begin{align}
b_2 &= \sum_{i=1}^n w_iy_i; \\
w_i&= \frac{x_i - \bar{x}}{\sum_{i=1}^n (x_i - \bar{x})^2}
\end{align}
$$

## Descomposición de la variable dependiente

### Descomposición de la variable dependiente (1/3)

Podemos descomponer la variable dependiente, \(y_i\) de dos maneras alternativas:

- Descomposición de la variable dependiente en un _componente no estocástico y el término de error_.
- Descomposición de la variable dependiente en su _valor estimado y el residual_.

### Descomposición de la variable dependiente (2/3)

Descomposición de la variable dependiente en un _componente no estocástico y el término de error_:

$$
y_i = \beta_1 + \beta_2 x_i + u_i
$$


```{r, echo=FALSE, message=FALSE, warning=FALSE, out.width="50%"}

library(tidyverse)

# Datos de ejemplo
xi <- 2
yi <- 5.5
b1 <- 1.2
b2 <- 1.0

# Coordenadas de P, Q, T
P <- tibble(x = xi, y = yi)
Q <- tibble(x = xi, y = b1 + b2 * xi)
Tpt <- tibble(x = xi, y = 0)

# Base plot
ggplot() +
  # Línea verdadera (punteada negra)
  geom_abline(intercept = b1, slope = b2,
              linetype = "dotted", color = "black", linewidth = 0.8) +
  # Línea estimada (azul)
  geom_abline(intercept = 1.0, slope = 0.8,
              color = "blue", linewidth = 0.8) +
  # Puntos P, Q, T
  geom_point(data = P,   aes(x, y), size = 3.5, shape = 21, fill = "black") +
  geom_point(data = Q,   aes(x, y), size = 3.5, shape = 21, fill = "white", color = "black") +
  geom_point(data = Tpt, aes(x, y), size = 3.5, shape = 21, fill = "black") +
  # Segmentos
  geom_segment(data = P, aes(x = xi, y = yi, xend = xi, yend = Q$y),
               linetype = "dotted") +
  geom_segment(data = Q, aes(x = xi, y = Q$y, xend = xi, yend = 0),
               linetype = "dotted") +
  # Etiquetas
  geom_text(data = P, aes(x, y, label = "P"), nudge_y = 0.4, fontface = "bold") +
  geom_text(data = Q, aes(x, y, label = "Q"), nudge_y = -0.4, fontface = "bold") +
  geom_text(data = Tpt, aes(x, y, label = "T"), nudge_y = 0.4, fontface = "bold") +
 annotate("text", x = 2.5, y = b1 + b2 * 2.5, label = "beta[1] + beta[2]*x[i]",
           parse = TRUE, color = "red", size = 4, hjust = 0) +
  annotate("text", x = xi + 0.1, y = (P$y + Q$y)/2, label = "u[i]",
           parse = TRUE, color = "red", size = 4, hjust = 0) +
  # Ejes y formato
  scale_x_continuous(breaks = c(0, 1, 3), limits = c(0, 3.2), expand = c(0,0),
                     labels = c("0", "1", "3")) +
  scale_y_continuous(limits = c(0, 7), expand = c(0,0)) +
  labs(x = expression(x[i]), y = expression(y[i])) +
  coord_cartesian(clip = "off") +
  theme_minimal(base_size = 16) +
  theme(panel.grid.minor = element_blank(),
        plot.margin = margin(10, 30, 10, 30))

```


Descomposición de la variable dependiente en un _componente no estocástico, QT_, y el _término de error, PQ_.


### Descomposición de la variable dependiente (3/3)

Descomposición de la variable dependiente en su _valor estimado y el residual_.

$$
\begin{align}
y_i &= \hat{y}_i + e_i \\
&= b_1 + b_2 x_i + e_i
\end{align}
$$
```{r, echo=FALSE, message=FALSE, warning=FALSE, out.width="50%"}

library(tidyverse)

# Datos de ejemplo
xi <- 2
yi <- 5.5
b1 <- 1.2
b2 <- 1.0

# Coordenadas de P, Q, T
P <- tibble(x = xi, y = yi)
R <- tibble(x = xi, y = 1 + 0.8 * xi)
Tpt <- tibble(x = xi, y = 0)

# Base plot
ggplot() +
  # Línea verdadera (punteada negra)
  geom_abline(intercept = b1, slope = b2,
              linetype = "dotted", color = "black", linewidth = 0.8) +
  # Línea estimada (azul)
  geom_abline(intercept = 1.0, slope = 0.8,
              color = "blue", linewidth = 0.8) +
  # Puntos P, Q, T
  geom_point(data = P,   aes(x, y), size = 3.5, shape = 21, fill = "black") +
  geom_point(data = R,   aes(x, y), size = 3.5, shape = 21, fill = "white", color = "black") +
  geom_point(data = Tpt, aes(x, y), size = 3.5, shape = 21, fill = "black") +
  # Segmentos
  geom_segment(data = P, aes(x = xi, y = yi, xend = xi, yend = R$y),
               linetype = "dotted") +
  geom_segment(data = R, aes(x = xi, y = R$y, xend = xi, yend = 0),
               linetype = "dotted") +
  # Etiquetas
  geom_text(data = P, aes(x, y, label = "P"), nudge_y = 0.4, fontface = "bold") +
  geom_text(data = R, aes(x, y, label = "R"), nudge_y = -0.4, fontface = "bold") +
  geom_text(data = Tpt, aes(x, y, label = "T"), nudge_y = 0.4, fontface = "bold") +
  annotate("text", x = 2.5, y = 1 + 0.8 * 2.5, label = "b[1] + b[2]*x[i]",
           parse = TRUE, color = "red", size = 4, hjust = 0) +
  annotate("text", x = xi + 0.1, y = (P$y + R$y)/2, label = "e[i]",
           parse = TRUE, color = "red", size = 4, hjust = 0) +
  # Ejes y formato
  scale_x_continuous(breaks = c(0, 1, 3), limits = c(0, 3.2), expand = c(0,0),
                     labels = c("0", "1", "3")) +
  scale_y_continuous(limits = c(0, 7), expand = c(0,0)) +
  labs(x = expression(x[i]), y = expression(y[i])) +
  coord_cartesian(clip = "off") +
  theme_minimal(base_size = 16) +
  theme(panel.grid.minor = element_blank(),
        plot.margin = margin(10, 30, 10, 30))

```


Descomposición de la variable dependiente en su  _valor estimado, RT_, y el _residual, PR_.


## Resultados importantes de la regresión por MCO


### Resultados importantes de la regresión por MCO (1/2)

Podemos demostrar que:

1. El valor promedio de los residuales es cero:
$$
\frac{1}{n} \sum_{i=1}^n e_i = 0
$$

2. La correlación muestral entre \(x_i\) y el residual es cero:
$$
\mathbb{C}ov (x, e) = 0
$$

### Resultados importantes de la regresión por MCO (2/2)

<span class="emphasis-blue">Ejercicio</span>

Demuestra que:

1. El valor estimado promedio de la variable dependiente es igual al valor promedio observado:
$$
\overline{\hat{y}} = \bar{y}
$$
2. La correlación muestral entre \(\hat{y}_i\) y \(e_i\) es cero:
$$
\mathbb{C}ov(\hat{y}, e) = 0
$$


## Interpretación de los coeficientes estimados

### Interpretación de los coeficientes estimados (1/6)

¿Cómo interpretamos los coeficientes de la ecuación estimada?

$$
\hat{y}_i = b_1 + b_2 x_i
$$


- Si \(x_i\) aumenta en una unidad, el valor estimado de \(y_i\) cambia en \(b_2\) unidades (signo positivo o negativo según el caso).

- El valor estimado de \(y_i\) es igual a \(b_1\) cuando \(x_i = 0\).


### Interpretación de los coeficientes estimados (2/6)

<span class="emphasis-blue">Ejemplo</span>


```{r, echo=FALSE, message=FALSE, warning=FALSE}

library(tidyverse)
library(broom)
library(here)

lexpectancy <- read_csv(here("data/lexpectancy.csv"))

# Estimar modelo OLS
modelo <- lm(life_exp ~ rgdp, data = lexpectancy)

# Resumen limpio del modelo
resultados <- tidy(modelo)

# Mostrar tabla
tabla <- tidy(modelo) %>%
  mutate(
    term = if_else(term == "(Intercept)", "Constante", "Ingreso per cápita"),
    # Redondeos
    estimate = round(estimate, 6),
    std.error = round(std.error, 6),
    statistic = round(statistic, 3),
    p.value = format.pval(p.value, digits = 3, eps = 0.001),
    estimate = sprintf("<span style='color:#F8766D; font-weight:bold;'>%s</span>",
                   format(estimate, nsmall = 6))
  ) %>%
  select(
    Término = term,
    `Coeficiente` = estimate,
    `Desv. Estándar` = std.error,
    `Estadístico t` = statistic,
    `Valor p` = p.value
  )

# Mostrar tabla
kable(tabla, format = "html", escape = FALSE,
      caption = "Relación entre ingreso per cápita y esperanza de vida",
      table.attr = 'class="clean-table"')
```

$$
\begin{align}
\\
\widehat{\text{Esperanza de vida}}_i &= b_1 + b_2 \text{Ingreso per cápita}_i \\
&= 67.35 + 0.00024\text{Ingreso per cápita}_i
\end{align}
$$

### Interpretación de los coeficientes estimados (3/6)

Los estimadores estimados también nos permiten calcular la **elasticidad** de la variable \(x_i\) sobre \(y_i\):

$$
\begin{align}
\varepsilon_{y,x} &= \frac{\%\Delta y}{\%\Delta x} \\
&=\frac{\partial y}{\partial x} \cdot \frac{x}{y} = b_2 \cdot \frac{x}{y}
\end{align}
$$

<span class="emphasis-blue">Nota</span>. En la práctica, \(x\) y \(y\) se reemplazan por los valores promedio.


### Interpretación de los coeficientes estimados (4/6)

De igual forma, los coeficientes estimados pueden utilizarse para hacer pronósticos:

$$
\begin{align}
\mathbb{E}(y_i \mid x_i = x_0) & = \widehat{y}_0 \\
&= b_1 + b_2 x_0
\end{align}
$$
Donde \(x_0\) es algún valor de \(x\). Por ejemplo, ¿cuál es la esperanza de vida para un país cuyo ingreso per capita es de $18,000?


### Interpretación de los coeficientes estimados (5/6)


<span class="emphasis-blue">Ejercicio*</span>

Supongamos que el modelo es:

$$
y_i = \beta_1 + \beta_2 x_i + u_i
$$

¿Qué pasa con los coeficientes estimados, \(b_1\) y \(b_2\), si cambias las unidades de medición? Específicamente, explica qué pasa si regresamos el modelo:

$$
\begin{align}
y_i^* &= \beta_1^* + \beta_2^* x_i + u_i^*\\
y_i^* & = \lambda_1 + \lambda_2 y_i
\end{align}
$$

### Interpretación de los coeficientes estimados (6/6)


<span class="emphasis-blue">Ejercicio*</span>

Supongamos que el modelo es:

$$
y_i = \beta_1 + \beta_2 x_i + u_i
$$

Explica qué pasa con los coeficientes estimados si regresamos el modelo:

$$
\begin{align}
y_i   &= \beta_1^* + \beta_2^* x_i^* + u_i^*\\
x_i^* &= x_i - \bar{x}
\end{align}
$$



## Propiedades de los coeficientes estimados

### Supuestos del modelo de regresión simple (1/4)

Para mostrar las propiedades de los coeficientes estimados, necesitamos primero conocer cuáles son los supuestos del modelo de regresión simple. 

<ol start="1">
  <li>El modelo es lineal en sus parámetros y está correctamente especificado:
  
  $$
  y_i = \beta_1 + \beta_2 x_i + u_i
  $$
</li>
</ol>


### Supuestos del modelo de regresión simple (2/4)

Los siguientes son los supuestos relacionados con el _término de error_, \(u_i\). Estos se conocen como **supuestos de Gauss-Markov**:

<ol start="2">
  <li>El valor esperado del error es igual a cero para todas las observaciones:

  $$
  \mathbb{E}(u_i) = 0; \ \forall \ i
  $$
  
</li> 

  <li> La varianza del error es constante para todas las observaciones (este es el supuesto de **homoscedasticidad**):

  $$
  \begin{align}
  \mathbb{V}ar(u_i) &= \mathbb{E}(u_i^2) \\
  &= \sigma^2_i \\
  &= \sigma^2; \ \forall \ i
  \end{align}
  $$
</li>
</ol>


### Supuestos del modelo de regresión simple (3/4)

<ol start="4">
  <li>La covarianza entre los errores de cualesquiera dos observaciones es cero. Este es el supuesto de la **no autocorrelación**:

  $$
  \begin{align}
  \mathbb{C}ov(u_i,u_j) &= \mathbb{E}(u_i u_j) \\
  &= 0; \ \forall \ i
  \end{align}
  $$
  
</li> 

<li> Las \(x_i\) y las \(u_i\) _ortogonales_ (las \(x_i\) son **exógenas**). Este supuesto viene en dos versiones:

- Versión fuerte: Las \(x_i\) son _deterministas_.
- Versión débil: Las \(x_i\) son estocásticas, pero siguen una distribución independiente de la distribución de las \(u_i\).


</li>
</ol>

### Supuestos del modelo de regresión simple (4/4)

<ol start="6">
  <li>(_Conveniencia_). Finalmente, se supone que el error, \(u_i\), sigue una distribución normal.
  </li>
</ol>

Entonces, si se cumplen todos los supuestos sobre el error, tenemos:

$$
u_i \sim iid\mathcal{N}(0,\sigma^2)
$$

### Componentes de los coeficientes estimados (1/3)

Recordemos que la variable \(y_i\) puede descomponerse en: 1) Un componente aleatorio y 2) Un componente determinista. Es de esperar que los coeficientes estimados admitan también la misma descomposición.Por ejemplo, para \(\beta_2\) podemos mostrar que:


$$
b_2 = 
\text{\(\displaystyle \color{#F8766D}{\beta_2}\)} 
+ 
\text{\(\displaystyle \color{#00BFC4}{\frac{\mathbb{C}ov(x,u)}{\mathbb{V}ar(x)}}\)}
$$


1. El elemento \(\text{\(\displaystyle \color{#F8766D}{\beta_2}\)}\) es la parte no aleatoria (determinista).


2. El elemento \(\text{\(\displaystyle \color{#00BFC4}{\frac{\mathbb{C}ov(x,u)}{\mathbb{V}ar(x)}}\)}\) es la parte aleatoria.

### Componentes de los coeficientes estimados (2/3)

<span class="emphasis-blue">Ejercicio</span>  

Muestra que:
$$
b_2 = \beta_2 + \sum_{i=1}^n w_i u_i
$$

donde, igual que antes:
$$
w_i=\frac{x_i - \bar{x}}{\sum_{i=1}^n (x_i - \bar{x})^2}
$$

### Componentes de los coeficientes estimados (2/3)

<span class="emphasis-blue">Ejercicio</span>  

Muestra que:
$$
\begin{align}
\sum_{i=1}^n w_i &= 0 \\
\sum_{i=1}^n w_i^2 &= \frac{1}{\sum_{i=1}^n (x_i - \bar{x})^2} \\
\sum_{i=1}^n w_i x_i  &= 1 \\
\end{align}
$$


### Propiedades de los estimadores de MCO

Los supuestos anteriores (_específicamente los de Gauss-Markov_) nos permiten demostrar que los estimadores son:

- **Insesgados**:
$$
\mathbb{E}(b_1) = \beta_1; \qquad \mathbb{E}(b_2) = \beta_2
$$
- **Eficientes**: De toda la gama de estimadores insesgados para \(\beta_1\) y \(\beta_2\), \(b_1\) y \(b_2\) son los de mínima varianza.
  
- **Consistentes**: los estimadores para \(\beta_1\) y \(\beta_2\) convergen en probabilidad a sus verdaderos parámetros cuando \(n \to \infty\).


### Los coeficientes son insesgados

<span class="emphasis-blue">Ejercicio</span>  

Demuestra que:
$$
\begin{align}
\mathbb{E}(b_1) &= \beta_1\\
\mathbb{E}(b_2) &= \beta_2
\end{align}
$$


### Los estimadores son eficientes (1/5)

Para saber si los estimadores de MCO son eficientes, primero tenemos que calcular su varianza:

$$
\begin{align}
\mathbb{V}ar(b_1) &= \mathbb{E}\left(\left[b_1 - \mathbb{E}(b_1)\right]^2\right)\\
\mathbb{V}ar(b_2) &= \mathbb{E}\left(\left[b_2 - \mathbb{E}(b_2)\right]^2\right)
\end{align}
$$

### Los estimadores son eficientes (2/5)

<span class="emphasis-blue">Ejercicio</span>  


Muestra que:
$$
\mathbb{V}ar(b_2) = \frac{\sigma^2}{\sum_{i=1}^n (x_i - \bar{x})^2}
$$
Luego muestra que*:

$$
\mathbb{V}ar(b_1) = \sigma^2 \left[ \frac{\sum_{i=1}^n x_i^2}{n \sum_{i=1}^n (x_i - \bar{x})^2}\right]; \qquad \mathbb{C}ov(b_1,b_2) = \sigma^2 \left[ \frac{-\overline{x}}{ \sum_{i=1}^n (x_i - \bar{x})^2}\right]
$$

### Los estimadores son eficientes (3/5)

Para demostrar que los estimadores de MCO tienen la varianza más pequeña, definimos toda la gama posible de estimadores lineales insesgados para \(\beta_2\):
$$
\tilde{b}_2 = \sum_{i=1}^n c_i y_i
$$

Nota que esta gama incluye a los estimadores de MCO en tanto que:

$$
c_i = w_i
$$

### Los estimadores son eficientes (4/5)

<span class="emphasis-blue">Ejercicio</span>  

Muestra que la gama de estimadores que hemos definido es insesgada en tanto que:

$$
\sum_{i=1}^n c_i = 0; \qquad \sum_{i=1}^n c_i x_i = 1 
$$
Muestra que, si los estimadores son insesgados:

$$
\mathbb{V}ar(\tilde{\beta}_2) = \frac{\sigma^2}{\sum_{i=1}^n (x_i - \bar{x})^2} + \sigma^2 \sum_{i=1}^n\left(c_i - w_i\right)^2
$$

### Los estimadores son eficientes (5/5)

Concluimos que los estimadores de MCO con eficientes dado que:

$$
\begin{align}
\mathbb{V}ar(\tilde{\beta}_2) &= \frac{\sigma^2}{\sum_{i=1}^n (x_i - \bar{x})^2} + \sigma^2 \sum_{i=1}^n\left(c_i - w_i\right)^2 \\
&=\mathbb{V}ar(b_2) + \sigma^2 \sum_{i=1}^n\left(c_i - w_i\right)^2 \\
&>\mathbb{V}ar(b_2)
\end{align}
$$

### Teorema de Gauss–Markov

Los resultados que hemos encontrado se resumen en el **Teorema de Gauss - Markov**:

Si los supuestos 1–5 del modelo de regresión simple se satisfacen, los estimadores de MCO, \(b_1\) y \(b_2\), son **MELI** (Mejores Estimadores Lineales Insesgados).


<span class="emphasis-blue">Nota. </span> Los estimadores son **BLUE** (_Best Linear Unbiased Estimators_)  


### Los estimadores son consistentes(1/3)

Para saber si los estimadores son consistentes, debemos recordar primero algunas de las reglas de los límites en probabilidad, **plim**. Sean \(x\) y \(y\) dos series de valores:

<ol start="1">
  <li>Si \(z = x/y\):  
$$\text{plim}(z) = \frac{\text{plim}(x)}{\text{plim}(y)}$$
  <li>Si \(z = xy\):  
$$\text{plim}(z) = \text{plim}(x) \cdot \text{plim}(y)$$
</li> 
</ol> 

### Los estimadores son consistentes(2/3)


<ol start="3">
  <li>Si \(z = x + y\):  
$$\text{plim}(z) = \text{plim}(x) + \text{plim}(y)$$
  <li>Si \(a\) es constante:  
$$\text{plim}(a) = a$$
  <li>**Teorema de Slutsky**: si \(g(\cdot)\) es continua:  
$$\text{plim}(g(x)) = g(\text{plim}(x))$$
</li> 
</ol> 


### Los estimadores son consistentes (3/3)

<span class="emphasis-blue">Ejercicio</span>  

Utiliza las reglas anteriores y el hecho que los estimadores para la varianza y covarianza son ambos consistentes, para mostrar que:
$$
\begin{align}
\text{plim}(b_1) &= \beta_1\\
\text{plim}(b_2) &= \beta_2
\end{align}
$$


### Distribución de los estimadores de MCO

<span class="emphasis-blue">Ejercicio*</span>  

Muestra que si el supuesto 6 del modelo de regresión simple se satisface, entonces:

$$
\begin{align}
b_1 &\sim \mathcal{N}\left( \beta_1, \ \mathbb{V}ar(b_1) \right)\\
b_2 &\sim \mathcal{N}\left( \beta_2, \ \mathbb{V}ar(b_2) \right)
\end{align}
$$

## Estimadores para las varianzas de \(b_1\) y \(b_2\)

### Estimadores para las varianzas de \(b_1\) y \(b_2\) (1/4)

<span class="emphasis-blue">Nota importante</span>

Nota que, dado que \(u_i\) es desconocido \(\sigma^2\) también lo es. Esto implica que, para estimar la varianza de los estimadores, primero tenemos que estimar la varianza de los errores.

Se puede demostrar que un estimador insesgado de la varianza de los errores es:

$$
\begin{align}
s^2 &= \frac{1}{n-2}\sum_{i=1}^n e_i^2 \\
&= \frac{RSS}{n-2}
\end{align}
$$

¿Porqué no utilizar simplemente la varianza de los residuales como estimador de \(\sigma^2\)?


### Estimadores para las varianzas de \(b_1\) y \(b_2\) (2/4)

<span class="emphasis-blue">Ejercicio*</span>

Encontrar un estimador insesgado para \(\sigma^2\).


_Pista:_

- Demuestra primero que los residuales pueden calcularse como:
$$
e_i = (x_i-\bar{x})(\beta_2 - b_2) + (u_i - \bar{u})
$$

- Calcula luego:

$$
\mathbb{E}\left(\sum_{i=1}^n e_i^2\right)
$$


### Estimadores para las varianzas de \(b_1\) y \(b_2\) (3/4)

Una vez estimada la varianza de los errores, podemos calcular:

$$
\begin{align}
\widehat{\mathbb{V}ar}(b_2) &= \frac{s^2}{\sum_{i=1}^n (x_i - \bar{x})^2}\\
\widehat{\mathbb{V}ar}(b_1) &= s^2\left[\frac{\sum_{i=1}^n x_i^2}{n\sum_{i=1}^n (x_i - \bar{x})^2}\right]
\end{align}
$$

### Estimadores para las varianzas de \(b_1\) y \(b_2\) (4/4)


<span class="emphasis-blue">Ejemplo</span>

```{r, echo=FALSE, message=FALSE, warning=FALSE}

tabla2 <- tidy(modelo) %>%
  mutate(
    term = if_else(term == "(Intercept)", "Constante", "Ingreso per cápita"),
    # Redondeos
    estimate = round(estimate, 6),
    std.error = round(std.error, 6),
    statistic = round(statistic, 3),
    p.value = format.pval(p.value, digits = 3, eps = 0.001),
    std.error = sprintf("<span style='color:#F8766D; font-weight:bold;'>%s</span>",
                   format(std.error, nsmall = 6))
  ) %>%
  select(
    Término = term,
    `Coeficiente` = estimate,
    `Desv. Estándar` = std.error,
    `Estadístico t` = statistic,
    `Valor p` = p.value
  )

# Mostrar tabla
kable(tabla2, format = "html", escape = FALSE,
      caption = "Relación entre ingreso per cápita y esperanza de vida",
      table.attr = 'class="clean-table"')
```


<span class="emphasis-blue">Nota:</span> La mayoría de los software de econometría calculan la desviación estándar estimada, que no es más que la raíz cuadrada de las fórmulas presentadas anteriormente.


## Bondad de ajuste: \(R^2\)

### Análisis de varianza, la \(R^2\) (1/6)

El objetivo de un análisis de regresión es explicar el comportamiento de la variable dependiente \(y_i\). Estas pueden resumirse calculando la **Suma total de cuadrados (TSS)**:

$$
TSS = \sum_{i=1}^n (y_i - \bar{y})^2
$$

### Análisis de varianza, la \(R^2\)(2/6)

Recordemos que:

$$
y_i = \widehat{y}_i + e_i
$$

A partir de esta, podemos mostrar que:

$$
\sum_{i=1}^n (y_i - \bar{y})^2 = \sum_{i=1}^n (\widehat{y}_i - \bar{y})^2 + \sum_{i=1}^n e_i^2
$$
Esto es la suma total de cuadrados (TSS) se descompone en la **suma de cuadrados explicados (ESS)** y la suma del cuadrado de los residuales (RSS).

### Análisis de varianza, la \(R^2\) (3/6)

La \(R^2\), o **coeficiente de determinación**, es la proporción de las variaciones totales en \(y_i\) que sí podemos explicar a través de la estimación del modelo. Es decir: 


$$
R^2 = \frac{ \sum_{i=1}^n (\widehat{y}_i - \bar{y})^2}{\sum_{i=1}^n (y_i - \bar{y})^2} = \frac{ESS}{TSS}
$$

Nota que también es posible calcular la \(R^2\) mediante la fórmula:

$$
R^2 = 1- \frac{ \sum_{i=1}^n e_i^2}{\sum_{i=1}^n (y_i - \bar{y})^2} = 1 - \frac{RSS}{TSS}
$$

### Análisis de varianza, la \(R^2\) (4/6)

A partir de su definición, es claro que:

$$
0 \leq R^2 \leq 1
$$

Tenemos que:

- Cuando la \(R^2\) se acerca a 1, más de la variabilidad de \(y_i\) se explica por el modelo. Entonces, _a mayor \(R^2\) mejor ajuste_ (sin implicar necesariamente causalidad).

- Cuando la \(R^2\) se acerca a 0, menos de la variabilidad de \(y_i\) se explica por el modelo (más de la variabilidad de \(y_i\) es inexplicable). Entonces, _a menor \(R^2\) peor ajuste_.

### Análisis de varianza, la \(R^2\) (5/6)

<span class="emphasis-blue">Ejemplo</span>

Para el modelo de la esperanza de vida y el ingreso per capita tenemos:

```{r, echo=FALSE, message=FALSE, warning=FALSE, results='asis'}
library(tidyverse)
library(knitr)
library(kableExtra)

# ---- Si no existe `modelo`, creo uno de ejemplo (lo elimino al final) ----
._tmp_modelo_created <- FALSE
if (!exists("modelo")) {
  set.seed(1)
  df_tmp <- tibble(x = c(1,2,3,4,5,6), y = 2 + 1.5*x + rnorm(6, 0, 1))
  modelo <- lm(y ~ x, data = df_tmp)
  ._tmp_modelo_created <- TRUE
}

# ---- Extraer métricas del summary ----
sm   <- summary(modelo)
y    <- model.response(model.frame(modelo))
n    <- length(y)
k    <- length(coef(modelo))     # # parámetros (incluye intercepto)
ll   <- as.numeric(logLik(modelo))
aic  <- AIC(modelo)
bic  <- BIC(modelo)
hq   <- -2*ll + 2*log(log(n))*k  # Hannan–Quinn

fobj <- sm$fstatistic
Fval <- unname(fobj[1]); df1 <- unname(fobj[2]); df2 <- unname(fobj[3])
pF   <- pf(Fval, df1, df2, lower.tail = FALSE)

fmt  <- function(x, d=6) formatC(x, digits=d, format="f", big.mark = ",")
fmt3 <- function(x) fmt(x, d=3)

items <- tibble::tribble(
  ~nombre,                     ~valor,
  "Media de la vble. dep.",     fmt(mean(y), 6),
  "D.T. de la vble. dep.",      fmt(sd(y), 6),
  "Suma de cuad. residuos",     fmt(sum(residuals(modelo)^2), 2),
  "D.T. de la regresión",       fmt(sm$sigma, 6),
  "R-cuadrado",                 fmt(sm$r.squared, 6),
  "R-cuadrado corregido",       fmt(sm$adj.r.squared, 6),
  paste0("F(", df1, ", ", df2, ")"), fmt(Fval, 6),
  "Valor p (de F)",             formatC(pF, format = "e", digits = 2),
  "Log-verosimilitud",          fmt(ll, 4),
  "Criterio de Akaike",         fmt(aic, 3),
  "Criterio de Schwarz",        fmt(bic, 3),
  "Crit. de Hannan-Quinn",      fmt(hq, 3)
)

# Colorear R^2 en rojo (valor y etiqueta)
items <- items %>%
  mutate(
    nombre = if_else(nombre %in% c("R-cuadrado"),
                     cell_spec(nombre, "html", color = "#F8766D", bold = TRUE), nombre),
    valor  = if_else(nombre %in% c(
                       cell_spec("R-cuadrado","html", color="#F8766D", bold=TRUE)),
                     cell_spec(valor, "html", color = "#F8766D", bold=TRUE), valor)
  )

# Presentación a 2 columnas por fila (Nombre/Valor | Nombre/Valor)
# (si hay número impar, se rellena con vacío)
if (nrow(items) %% 2 == 1) items <- add_row(items, nombre = "", valor = "")
left  <- items %>% slice(seq(1, n(), by = 2))
right <- items %>% slice(seq(2, n(), by = 2))
tabla <- tibble(
  ` ` = left$nombre, `  ` = left$valor,
  `   ` = right$nombre, `    ` = right$valor
)

kable(tabla, format = "html", escape = FALSE,
      col.names = c("", "", "", ""),
      table.attr = 'class="clean-table"',
      align = c("l","r","l","r")) %>%
  kable_styling(full_width = FALSE)

# Limpiar si creé un modelo temporal
if (._tmp_modelo_created) rm(modelo, df_tmp)

```

### Análisis de varianza, la \(R^2\) (6/6)

<span class="emphasis-blue">Ejercicio*</span>

Calcular \(R^2\) para el siguiente conjunto de datos:

```{r, echo=FALSE, message=FALSE, warning=FALSE}


datos_r2 <- tibble(
  x = c(1, 2, 3),
  y = c(3, 5, 6)
)
kable(datos_r2, format = "html", escape = FALSE,
      table.attr = 'class="clean-table"')

```


### Relación entre la \(R^2\) y el coeficiente de correlación

<span class="emphasis-blue">Ejercicio*</span>

Consideremos el coeficiente de correlación entre la variable dependiente y su valor estimado:

$$
r_{y,\widehat{y}} = \frac{\mathbb{C}ov(y,\widehat{y})}{\sqrt{\mathbb{V}ar(y)\mathbb{V}ar(\widehat{y})}}
$$

Muestra que:

$$
r_{y,\widehat{y}} = \sqrt{R^2}
$$

