---
title: "Introducción"
author: "Alejandro Mosiño - _Universidad de Guanajuato_"
date: "v.2026.08.04"

knit: (function(inputFile, encoding) {
  rmarkdown::render(inputFile, encoding = encoding, output_dir = "../docs") })

output:
  ioslides_presentation:
    widescreen: true
    smaller: true
    transition: 0
    slide_level: 3
    css: ../src/custom.css
---
<a class="qmii-footer" href="MTX1--00--Intro.pdf" target="_blank">
  PDF
</a>

## ¿Qué es la econometría?

### Ingreso per cápita y esperanza de vida (1/2)

Observa la siguiente gráfica de dispersión entre el ingreso per cápita y la esperanza de vida:

```{r, echo=FALSE, message=FALSE, warning=FALSE, results='asis', out.width="60%"}

library(tidyverse)
library(knitr)
library(here)

lexpectancy <- read_csv(here("data/lexpectancy.csv"))

# Gráfica
p1 <- ggplot(lexpectancy, aes(x = rgdp, y = life_exp)) +
  geom_point(size = 3, color= "#F8766D", alpha = 0.7) +
  scale_x_continuous(labels = scales::dollar_format()) +
  labs(x = "Ingreso per cápita (USD)",
       y = "Esperanza de vida (años)",
       title = "Diagrama de dispersión")+
  theme_minimal(base_size = 14) +
  theme(legend.position = "none")

p1
```
_Fuente: CIA World Factbook_.

### Ingreso per cápita y esperanza de vida (2/2)


Responde: 

<div style="display:flex; align-items:flex-start; gap:24px;">

<div style="flex:1;">

- ¿Qué patrón observas?
- ¿Existe alguna relación entre el ingreso per cápita y la esperanza de vida?

> ¿Podemos concluir que aumentar el ingreso hará que las personas vivan más?


</div>

<div style="flex:1;">


```{r, echo=FALSE, message=FALSE, warning=FALSE, results='asis', out.width="100%"}

p1

```

</div>
</div>


### ¿Qué es la econometría?

La **econometría** desarrolla métodos para utilizar datos con el fin de responder preguntas económicas. Para ello requiere:

- Teoría económica
- Economía matemática
- Estadística
- Matemática
- Programación

El objetivo es _generar evidencia_ para evaluar hipótesis y apoyar la toma de decisiones, _reconociendo que toda conclusión está acompañada de incertidumbre_.

## ¿Cómo piensa un econometrista?

### ¿Cómo piensa un econometrista?

Entonces: 


<div style="display:flex; align-items:flex-start; gap:24px;">

<div style="flex:1;">

> ¿Podemos concluir que aumentar el ingreso hará que las personas vivan más?

Todavía no...

La gráfica que hemos visto solo muestra cuál es la _asociación_ entre el ingreso per cápita y la esperanza de vida. Aun nos hace falta un procedimiento sistemático que nos permita _transformar datos en evidencia_. 

</div>

<div style="flex:1;">


```{r, echo=FALSE, message=FALSE, warning=FALSE, results='asis', out.width="100%"}

p1

```

</div>
</div>

### El proceso de investigación econométrica

El proceso de investigación en econometría se puede ilustrarse de la siguiente forma:
```{r, echo=FALSE, message=FALSE, warning=FALSE}

library(DiagrammeR)

grViz(r"(
digraph proceso_econometrico {

  graph [
    layout = dot,
    rankdir = TB,
    bgcolor = transparent,
    pad = 0.25,
    nodesep = 0.55,
    ranksep = 0.7,
    splines = spline
  ]

  node [
    shape = box,
    style = "rounded,filled",
    fontname = Helvetica,
    fontcolor = white,
    fontsize = 15,
    penwidth = 0,
    margin = "0.22,0.18",
    width = 3,
    height = 1.6,
    fixedsize = true
  ]

  edge [
    penwidth = 3,
    arrowsize = 1.1,
    arrowhead = vee,
    color = "#5D6D7E"
  ]

  { rank = same; pregunta; teoria; datos; modelo }
  { rank = same; evidencia; interpretacion; decisiones }

  pregunta [
    fillcolor = "#1B2A4A",
    label = <<B>Pregunta econ&#243;mica</B><BR/><BR/>
      <FONT POINT-SIZE="12">&#191;Qu&#233; queremos<BR/>explicar?</FONT>>
  ]

  teoria [
    fillcolor = "#1F4E79",
    label = <<B>Teor&#237;a econ&#243;mica / intuici&#243;n</B><BR/><BR/>
      <FONT POINT-SIZE="12">&#191;Qu&#233; explicaci&#243;n<BR/>proponemos?</FONT>>
  ]

  datos [
    fillcolor = "#2E75B6",
    label = <<B>Datos</B><BR/><BR/>
      <FONT POINT-SIZE="12">&#191;Qu&#233; informaci&#243;n<BR/>necesitamos?</FONT>>
  ]

  modelo [
    fillcolor = "#2A9D8F",
    fontsize = 14,
    label = <<B>Modelo econom&#233;trico</B><BR/><BR/>
      <FONT POINT-SIZE="12">&#191;C&#243;mo traducimos<BR/>la teor&#237;a?</FONT>>
  ]

  evidencia [
    fillcolor = "#21867A",
    label = <<B>Evidencia</B><BR/><BR/>
      <FONT POINT-SIZE="12">&#191;Qu&#233; muestran<BR/>los datos?</FONT>>
  ]

  interpretacion [
    fillcolor = "#3C8D40",
    label = <<B>Interpretaci&#243;n</B><BR/><BR/>
      <FONT POINT-SIZE="12">&#191;Qu&#233; podemos<BR/>concluir?</FONT>>
  ]

  decisiones [
    fillcolor = "#2E7D32",
    label = <<B>Decisiones</B><BR/><BR/>
      <FONT POINT-SIZE="12">&#191;Qu&#233; decisiones puede<BR/>respaldar la evidencia?</FONT>>
  ]

  decisiones -> interpretacion -> evidencia [
    style = invis,
    weight = 10
  ]

  pregunta -> teoria -> datos -> modelo
  modelo -> evidencia
  evidencia -> interpretacion -> decisiones [
    constraint = false
  ]
}
)",
  width = "100%",
  height = "280px"
)

```
> En cada etapa del proceso el econometrista debe tomar decisiones que influyen en la calidad de la evidencia obtenida.


### Pregunta económica

Pero vamos por partes.

<ol start="1">
  <li>Todo análisis comienza con una "simple" _curiosidad_. Por ejemplo:
  
  > ¿Un aumento en el ingreso hace que las personas vivan más?
  
  ¿Qué dice tu intución?


</li>
</ol>


### Teoría económica

<ol start="2">
  <li> Una vez que planteamos la pregunta, buscamos si la teoría nos ofrece alguna respuesta. En nuestro caso, podemos encontrar que:
  
  > Los países con mayor ingreso real per cápita tienden a presentar una mayor esperanza de vida. Sin embargo, la relación no es proporcional: las ganancias asociadas con el ingreso son mayores en los niveles bajos y disminuyen conforme los países se vuelven más ricos. Además, esta relación puede desplazarse con el tiempo: países con ingresos semejantes alcanzan posteriormente mayores niveles de esperanza de vida (Preston, 1975).


Sin embargo, observar esta relación (conocida como _curva de Preston_) no basta para concluir que el ingreso causa, por sí solo, una mayor esperanza de vida.

</li>
</ol>

### Datos

<ol start="3">
  <li> Dado que nuestra investigación parece tener sentido, ahora sí, conseguimos los datos: buscamos datos del ingreso per cápita y la esperanza de vida en los países del mundo (y otros datos que podrían, luego, ser relevantes):
  
```{r, echo=FALSE, message=FALSE, warning=FALSE, results='asis', out.width="50%"}

p2 <- p1 + geom_smooth(method = "lm", se = FALSE, color = "black", linetype = "dashed")
p2

```

La gráfica hace evidente la asociación _positiva_ entre el ingreso per cápita y la esperanza de vida. En esta hemos incluido, además, una línea que nos permite representar/resumir esta asociación. _¡Uno de los objetivos de la econometría es saber cómo trazarla!_
</li>
</ol>

### Modelo

<ol start="4">
  <li> Como hemos dicho, el objetivo parece ser trazar _una línea_ que resuma la asociación entre el ingreso per cápita y la esperanza de vida. Entonces, el modelo matemático podría ser:
  
$$
\text{Esperanza de vida}_i = \beta_1 + \beta_2 \text{Ingreso per cápita}_i
$$

Y el modelo estadístico/econométrico:

$$
\text{Esperanza de vida}_i = \beta_1 + \beta_2 \text{Ingreso per cápita}_i + u_i
$$

¿Notas la diferencia? 

Por cierto... Presta atención al término \(u_i\). Este será nuestro principal dolor de cabeza.

</li>
</ol>

### Evidencia (1/2)

<ol start="5">
  <li> Nota que el modelo tiene algunos _parámetros desconocidos_, \(\beta_1\) y \(\beta_2\). Para _estimarlos_, podemos usar el método de los _Mínimos Cuadrados Ordinarios (MCO)_. La aplicación de este método resulta en:
  
```{r, echo=FALSE, message=FALSE, warning=FALSE}
library(broom)


# Estimar modelo OLS
modelo <- lm(life_exp ~ rgdp, data = lexpectancy)

# Resumen limpio del modelo
resultados <- tidy(modelo)

# Mostrar tabla
tabla <- tidy(modelo) %>%
  mutate(
    term = if_else(term == "(Intercept)", "Constante", "Ingreso per cápita"),
    # Redondeos
    estimate = round(estimate, 6),
    std.error = round(std.error, 6),
    statistic = round(statistic, 3),
    p.value = format.pval(p.value, digits = 3, eps = 0.001),
    estimate = sprintf("<span style='color:#e63946; font-weight:bold;'>%s</span>",
                   format(estimate, nsmall = 6))
  ) %>%
  select(
    Término = term,
    `Coeficiente` = estimate,
    `Desv. Típica` = std.error,
    `Estadístico t` = statistic,
    `Valor p` = p.value
  )

# Mostrar tabla
kable(tabla, format = "html", escape = FALSE,
      caption = "Asociación entre ingreso per cápita y esperanza de vida",
      table.attr = 'class="clean-table"')
```



$$
\widehat{\text{Esperanza de vida}}_i = 67.35 + 0.00024\text{Ingreso per cápita}_i
$$

El _signo positivo_ del valor estimado de \(\beta_2\) confirma que el modelo está alineado con la teoría económica (y la intuición).
</li>
</ol>

### Evidencia (2/2)

<ol start="6">
  <li> Pero la evidencia aun no está completa. 
  
  También es importante verificar si el valor estimado de \(\beta_2\) ( \(0.00024 \)) está lo suficientemente lejos de cero para ser considerado _estadísticamente significativo_ (válido):
  
  $$
  \begin{align}
  H_0:& \beta_2 = 0\\
  H_1:& \beta_2 > 0
  \end{align}
  $$
  
  En esta sección introductoria, nos limitaremos a decir que sí: el valor estimado de \(\beta_2\) es estadísticamente válido (y positivo).
  
</li>
</ol>
  
### Interpretación

<ol start="7">
  <li> Ahora que tenemos evidencia de que la asociación entre el ingreso per cápita y la esperanza de vida existe, podemos interpretar el modelo estimado:
  
$$
\widehat{\text{Esperanza de vida}}_i = 67.35 + 0.00024\text{Ingreso per cápita}_i
$$

- Si el ingreso per cápita aumenta en una unidad (un dólar), el _valor estimado de la esperanza de vida_ se incrementa en \(0.00024\) unidades (años). 

- El _valor estimado de la esperanza de vida_ es igual a \(67.35\) cuando el ingreso per cápita es igual a cero.

Por cierto, ¿crees que podamos interpretar esta asociación como una _relación de causalidad_?

</li>
</ol>

### Decisiones

<ol start="8">
  <li> Una vez que tenemos un modelo adecuado y estadísticamente válido, podemos ponerlo a "trabajar". Por ejemplo, podemos preguntarnos:
  
- ¿Cuál es la esperanza de vida para un país con ingreso per cápita de \($18,000\)?

- ¿Cuál debería ser el ingreso per cápita de un país que desea tener una esperanza de vida de 80 años?
  
</li>
</ol>


## ¿Por qué estudiar econometría?

### ¿Qué aprendimos?

Entonces, ¿podemos concluir que aumentar el ingreso hará que las personas vivan más?

<div style="display:flex; align-items:flex-start; gap:24px;">

<div style="flex:1;">

_No, todavía no_. Pero ahora contamos con mucha más evidencia que al principio:

- Existe una asociación positiva entre ingreso y esperanza de vida.
- La teoría económica propone los mecanismos para explicar esa asociación.
- El modelo estimado es consistente con esa teoría.
- Pero todavía debemos ser cautelosos antes de interpretarla como una relación causal.


</div>

<div style="flex:1;">


```{r, echo=FALSE, message=FALSE, warning=FALSE, results='asis', out.width="100%", fig.height= 3}

p2

```

> La econometría no proporciona respuestas definitivas; proporciona la mejor evidencia disponible para responder preguntas económicas.


</div>
</div>

### ¿Por qué estudiar econometría?


**Las herramientas ejecutan modelos; los econometristas construyen evidencia.**


Hoy contamos con herramientas capaces de estimar modelos econométricos en cuestión de segundos. El verdadero valor del econometrista radica en _formular buenas preguntas, evaluar críticamente la evidencia e interpretar los resultados para respaldar la toma de decisiones._


> Aprender econometría no es aprender a correr regresiones; implica dominar las técnicas y comprender cuándo, cómo y por qué utilizarlas para construir evidencia.

## Contenido del curso

### Contenido del curso

**Parte I: Escenciales del modelo de regresión clásico**

<ol>
  <li>Introducción</li>
  <li>El modelo de regresión simple</li>
  <li>El modelo de regresión múltiple</li>
  <li>Inferencia: Pruebas de hipótesis e intervalos de confianza</li>
</ol>

**Parte II: Especificación del modelo**

<ol start="5">
  <li>Multicolinealidad</li>
  <li>Modelos no lineales y variables interactivas</li>
  <li>Variables binarias</li>
  <li>Problemas de especificación</li>
</ol>


### Software

- **Microsoft Excel**: Manejo de bases de datos.
- **R/R Studio**: Modelación y estimación.
- **R, Stata, Matlab, Gretl** (a elección): Simulación.


### Referencias

- **Greene**, W. (2012). _Econometric Analysis_ (7th Edition). Prentice Hall.
- **Gujarati**, D., y Porter, D. (2010). _Econometría_ (5ª edición). McGraw-Hill Latinoamérica.
- **Gujarati**, D. (2014). _Econometrics by Example_ (2nd Edition). Palgrave Macmillan.
- **Uriel Jiménez**, E. _Introducción a la Econometría_. Disponible en: [http://www.uv.es/=uriel/libroes.htm](http://www.uv.es/=uriel/libroes.htm)
- **Wooldridge**, J. (2015). _Introducción a la Econometría, un enfoque moderno_ (5ª edición). Cengage Learning.


### Evaluación (1/2)

Se consideran:

- Ejercicios: _10%_
- Cuestionarios: _10%_
- Lecturas: _10%_
- Examen parcial: _20%_
- Examen final: _50%_
- Evaluación docente: _0%_ (**¡Obligatoria!**)

### Evaluación (2/2)

- _Todos_ los exámenes se presentarán en forma presencial, a menos que exista un comunicado oficial de virtualidad por parte de la Universidad de Guanajuato.

- _La calificación final no se redondea hacia arriba_, a menos que el puntaje en el **examen final** sea superior a 5.0.

- _Bajo ninguna circunstancia_ se asignará una calificación de NC a alumnos inscritos al finalizar el semestre.


### Seguimiento

**Moodle – Campus Digital UG**: 

- Material del curso (diapositivas, datos, etc.)
- Distribución de tareas y actividades.

**Microsoft Teams**: 

- Toda comunicación con el profesor (atención de dudas, avisos, etc.).
