---
title: "Econometría"
subtitle: "_Inferencia_"
author: "Alejandro Mosiño - _Universidad de Guanajuato_"
date: "v.2025.10.15"

knit: (function(inputFile, encoding) {
  rmarkdown::render(inputFile, encoding = encoding, output_dir = "../docs") })

output:
  ioslides_presentation:
    widescreen: true
    smaller: true
    transition: 0
    slide_level: 3
    css: ../src/custom.css
---

## Hipótesis sobre el k-ésimo coeficiente

### Distribución de los estimadores de MCO (1/)


Recordemos que, si todos los supuestos de Gauss-Markov se satisfacen:
$$
\begin{align}
\mathbb{E}(\mathbf{b}) &= \boldsymbol{\beta}\\
\boldsymbol{\Omega}_b &= \sigma^2(X'X)^{-1}
\end{align}
$$

Entonces, _bajo el supuesto de normalidad_ de los errores:

$$
\mathbf{b} \sim \mathcal{N}(\boldsymbol{\beta}, \boldsymbol{\Omega}_b)
$$

O bien:

$$
\mathbf{b} - \boldsymbol{\beta} \sim \mathcal{N}(\mathbf{0}, \boldsymbol{\Omega}_b)
$$


### Distribución de los estimadores de MCO (2/)

Para cada estimador \(k\)-ésimo tenemos:

$$
b_k - \beta_k \sim \mathcal{N}(0, \boldsymbol{\Omega}_{b,kk}),
$$
donde:

$$
\boldsymbol{\Omega}_{b,kk} = \sigma^2(X'X)^{-1}_{kk}
$$

### Varianza, $\sigma^2$, conocida (1/4)

Consideraremos hipótesis sobre el $k$-ésimo coeficiente de la forma:

$$
H_0 : \beta_k = \beta_k^0
$$

donde $\beta_k^0$ es cualquier valor. Esta se conoce como **hipótesis nula**. También necesitamos una **hipótesis alternativa**, $H_1$. Por ejemplo:

$$
H_1 : \beta_k \neq \beta_k^0
$$

y un **nivel de significancia**, $\alpha$.



### Varianza, $\sigma^2$, conocida (2/4)

Dado que:

$$
(b_k - \beta_k) \sim \mathcal{N}\!\left(0,\, \sigma^2 (\mathbf{x}'\mathbf{x})^{-1}_{kk}\right)
$$

Entonces:

$$
z_k = \frac{b_k - \beta_k^0}{\sqrt{\sigma^2 (\mathbf{x}'\mathbf{x})^{-1}_{kk}}} \sim \mathcal{N}(0,1)
$$
Este se conoce como **estadístico $z$**


### Varianza, $\sigma^2$, conocida (3/4)

Si suponemos que $\sigma$ es conocida, entonces:

- El estadístico $z_k$ puede calcularse a partir de una muestra.

- La distribución de $z_k$ implica que este y $x$ son independientes.

- La distribución de $z_k$ es conocida.



### Varianza, $\sigma^2$, conocida (4/4)

Nuestro objetivo es determinar si el error $b_k - \beta_k^0$ es demasiado grande.

```{r, echo=FALSE, message=FALSE, warning=FALSE, out.width="50%"}

# ============================================================
#  Distribución N(0,1) con regiones de rechazo (prueba dos colas)
# ============================================================

library(ggplot2)

# ── Parámetros ───────────────────────────────────────────────
alpha  <- 0.05                      # nivel de significancia
z_crit <- qnorm(1 - alpha / 2)      # valor crítico ≈ 1.96

# ── Datos base ───────────────────────────────────────────────
x      <- seq(-4, 4, length.out = 1000)
y      <- dnorm(x)
df     <- data.frame(x = x, y = y)

# Segmentos para rellenar las colas
cola_izq <- subset(df, x <= -z_crit)
cola_der <- subset(df, x >=  z_crit)

# ── Paleta de colores ────────────────────────────────────────
col_curva   <- "#2C6E9C"   # azul acero
col_relleno <- "#E8635A"   # rojo ladrillo suave
col_lineas  <- "#555555"   # gris oscuro para líneas punteadas
col_texto   <- "#222222"

# ── Gráfica ──────────────────────────────────────────────────
p <- ggplot(df, aes(x, y)) +

  # Área de rechazo izquierda
  geom_ribbon(
    data = cola_izq,
    aes(ymin = 0, ymax = y),
    fill  = col_relleno,
    alpha = 0.55
  ) +

  # Área de rechazo derecha
  geom_ribbon(
    data = cola_der,
    aes(ymin = 0, ymax = y),
    fill  = col_relleno,
    alpha = 0.55
  ) +

  # Curva de densidad
  geom_line(color = col_curva, linewidth = 0.9) +

  # Línea vertical en 0
  geom_segment(
    aes(x = 0, xend = 0, y = 0, yend = dnorm(0)),
    linetype = "dashed", color = col_lineas, linewidth = 0.45
  ) +

  # Líneas verticales en los valores críticos
  geom_segment(
    aes(x = -z_crit, xend = -z_crit, y = 0, yend = dnorm(z_crit)),
    linetype = "dashed", color = col_lineas, linewidth = 0.45
  ) +
  geom_segment(
    aes(x =  z_crit, xend =  z_crit, y = 0, yend = dnorm(z_crit)),
    linetype = "dashed", color = col_lineas, linewidth = 0.45
  ) +

  # Etiquetas de área de rechazo (colas)
  annotate(
    "text", x = -z_crit - 0.85, y = 0.075,
    label = "Área de\nrechazo",
    size = 3.5, color = col_texto, hjust = 0.5
  ) +
  annotate(
    "text", x =  z_crit + 0.85, y = 0.075,
    label = "Área de\nrechazo",
    size = 3.5, color = col_texto, hjust = 0.5
  ) +

  # Etiqueta α/2 en cola izquierda
  annotate(
    "text", x = -z_crit - 0.3, y = 0.014,
    label = "alpha/2",
    size = 3.4, color = col_texto, parse = TRUE
  ) +

  # Etiqueta α/2 en cola derecha
  annotate(
    "text", x =  z_crit + 0.3, y = 0.014,
    label = "alpha/2",
    size = 3.4, color = col_texto, parse = TRUE
  ) +

  # Etiqueta área de no rechazo
  annotate(
    "text", x = 0.6, y = 0.22,
    label = "Área de no rechazo",
    size = 3.5, color = col_texto, hjust = 0.5
  ) +
  annotate(
    "text", x = 0.6, y = 0.18,
    label = "1 - alpha",
    size = 3.6, color = col_texto, parse = TRUE
  ) +

  # Etiquetas en el eje x: 0 y valores críticos
  annotate(
    "text", x = 0, y = -0.012,
    label = "0", size = 3.5, color = col_texto
  ) +
  annotate(
    "text", x = -z_crit, y = -0.012,
    label = "-z[alpha/2]",
    size = 3.5, color = col_texto, parse = TRUE
  ) +
  annotate(
    "text", x =  z_crit, y = -0.012,
    label = "z[alpha/2]",
    size = 3.5, color = col_texto, parse = TRUE
  ) +

  # Eje horizontal explícito (línea en y = 0)
  geom_hline(yintercept = 0, color = col_lineas, linewidth = 0.4) +

  # Títulos y tema
  labs(
    title    = expression("Distribución de " * z[k] * " bajo " * H[0]),
    subtitle = expression("Prueba de dos colas al nivel " * alpha),
    x        = expression(z[k]),
    y        = "Densidad"
  ) +

  theme_classic(base_size = 13) +
  theme(
    plot.title       = element_text(face = "bold", size = 14, hjust = 0.5),
    plot.subtitle    = element_text(size = 11, hjust = 0.5, color = "#444444"),
    axis.title.x     = element_text(size = 12, margin = margin(t = 8)),
    axis.title.y     = element_text(size = 12, margin = margin(r = 8)),
    axis.text.x      = element_blank(),   # usamos anotaciones manuales
    axis.ticks.x     = element_blank(),
    axis.line.x      = element_blank(),
    panel.grid       = element_blank(),
    plot.margin      = margin(15, 20, 15, 15)
  ) +

  # Rango del eje y sin espacio inferior
  scale_y_continuous(expand = expansion(mult = c(0, 0.05))) +
  scale_x_continuous(limits = c(-4, 4))

# ── Mostrar ──────────────────────────────────────────────────
print(p)

# ── Guardar (opcional) ───────────────────────────────────────
# ggsave("slide7_dist_normal.png", plot = p,
#         width = 7, height = 4.5, dpi = 300)


```

El error es demasiado grande si el estadístico $z_k$ toma algún valor sorpresivo (lejos del centro de la distribución).

### Errores tipo I y tipo II

¿Cómo decidimos el valor de $\alpha$? Para elegir el valor de $\alpha$ debemos balancear entre cometer un error del tipo I y un error del tipo II:

- Tenemos un **error del tipo I** cuando rechazamos una hipótesis nula verdadera.

- Tenemos un **error del tipo II** cuando no rechazamos una hipótesis nula falsa.

Entre más pequeño sea el valor de $\alpha$, más bajo es el riesgo de cometer un error del tipo I. Al mismo tiempo, al reducir el valor de $\alpha$ el riesgo de cometer un error del tipo II se hace más grande.



### Varianza desconocida

¿Qué pasa si la varianza del error es desconocida? En este caso:

- Remplazamos $\sigma^2$ por su estimador, $s^2$. Entonces:

$$
\sqrt{s^2 (\mathbf{x}'\mathbf{x})^{-1}_{kk}} = \text{s.e.}(b_k)
$$

- Definimos el **estadístico $t$**:

$$
t_k = \frac{b_k - \beta_k^0}{\text{s.e.}(b_k)}
$$


### Reglas útiles para conocer la distribución de los estadísticos (1/4)

Antes de continuar, necesitamos conocer algunas reglas que nos permitirán conocer la distribución del estadístico $t$:

<ol start="1">
  <li>Si $x \sim N(0,1)$, $y \sim \chi^2(m)$, y si $x$ e $y$ son independientes:

$$
\frac{x}{\sqrt{y/m}} \sim t_{(m)}
$$
  </li>
  
  <li> $\mathbf{x} \sim N(\mathbf{0}, \mathbf{I}_n)$ y $\mathbf{A}$ es una matriz idempotente, entonces:

$$
\mathbf{x}'\mathbf{A}\mathbf{x} \sim \chi^2_{\text{Rango}(\mathbf{A})}
$$
</li>
</ol>


### Reglas útiles para conocer la distribución de los estadísticos (2/4)

<ol start="3">
  <li> Si $\mathbf{A}$ es una matriz idempotente, entonces:

$$
\text{Rango}(\mathbf{A}) = \text{Traza}(\mathbf{A})
$$

</li>

  <li> Si $\mathbf{x}$ e $\mathbf{y}$ son independientes, entonces $f(\mathbf{x})$ y $g(\mathbf{y})$ también lo son.
</li>
</ol>


### Reglas útiles para conocer la distribución de los estadísticos (3/4)

<ol start="5">
  <li> Sea $\mathbf{x}$ un vector de dimensión $m$. Si $\mathbf{x} \sim N(\boldsymbol{\mu}, \boldsymbol{\Sigma})$, con $\boldsymbol{\Sigma}$ no singular:

$$
(\mathbf{x} - \boldsymbol{\mu})'\boldsymbol{\Sigma}^{-1}(\mathbf{x} - \boldsymbol{\mu}) \sim \chi^2(m)
$$

</li>
  <li> Si $x \sim \chi^2(m_1)$, $y \sim \chi^2(m_2)$, y si $x$ e $y$ son independientes:

$$
\frac{x/m_1}{y/m_2} \sim F_{m_1,\, m_2}
$$
</li>
</ol>


### Reglas útiles para conocer la distribución de los estadísticos (4/4)

<span class="emphasis-blue">Ejercicio </span>

Demuestra que el estadístico $t$ sigue una distribución _t de Student_:

$$
t_k \sim t_{n-k}
$$

donde $n$ es el número de observaciones y $k$ el número de variables independientes incluidas en la regresión.

_Pista_: Escribe el estadístico $t$ como:

$$
t_k = \frac{z_k}{\sqrt{q/(n-k)}}
$$

y utiliza las reglas 1–4 para conocer la distribución de los estadísticos.



### ¿Cómo realizar la prueba de hipótesis? (1/2)

Para probar una hipótesis nula, seguimos los siguientes pasos:

<ol start="1">
  <li> Calculamos el estadístico $t$. Si este está muy alejado de cero tenemos un primer síntoma de que $H_0$ es falso.
  
  </li>
  
  
  <li> Observamos las tablas para la distribución $t$ y buscamos los valores correspondientes a $(n-k)$ grados de libertad. El objetivo es encontrar el valor crítico $t_{\alpha/2,(n-k)}$ de tal forma que el área en la distribución $t$ a la derecha de $t_{\alpha/2,(n-k)}$ sea $\alpha/2$. Nota que, dado que la distribución es simétrica:

$$
\mathbb{P}(-t_{\alpha/2,(n-k)} < t_k < t_{\alpha/2,(n-k)}) = 1 - \alpha
$$
</li>
</ol>


### ¿Cómo realizar la prueba de hipótesis? (2/2)

<ol start="3">
  <li> _No rechazamos_ $H_0$ si $|t_k| < t_{\alpha/2,(n-k)}$. Rechazamos en caso contrario. Nota que, dado que $t_k \sim t_{\alpha/2,(n-k)}$ si $H_0$ es verdadera, la probabilidad de rechazar $H_0$ cuando esta es verdadera es $\alpha$.
  </li>
</ol>

```{r, echo=FALSE, message=FALSE, warning=FALSE, out.width="50%"}

# ============================================================
#  Distribución t con regiones de rechazo (prueba de dos colas)
# ============================================================

library(ggplot2)

# ── Parámetros ───────────────────────────────────────────────
alpha <- 0.05
gl    <- 20                         # grados de libertad
t_crit <- qt(1 - alpha / 2, df = gl)

# ── Datos base ───────────────────────────────────────────────
x  <- seq(-4, 4, length.out = 1000)
y  <- dt(x, df = gl)
df <- data.frame(x = x, y = y)

cola_izq <- subset(df, x <= -t_crit)
cola_der <- subset(df, x >=  t_crit)

# ── Paleta de colores ────────────────────────────────────────
col_curva   <- "#2C6E9C"
col_relleno <- "#E8635A"
col_lineas  <- "#555555"
col_texto   <- "#222222"

# ── Gráfica ──────────────────────────────────────────────────
p <- ggplot(df, aes(x, y)) +

  geom_ribbon(
    data = cola_izq,
    aes(ymin = 0, ymax = y),
    fill = col_relleno,
    alpha = 0.55
  ) +

  geom_ribbon(
    data = cola_der,
    aes(ymin = 0, ymax = y),
    fill = col_relleno,
    alpha = 0.55
  ) +

  geom_line(color = col_curva, linewidth = 0.9) +

  geom_segment(
    aes(x = 0, xend = 0, y = 0, yend = dt(0, df = gl)),
    linetype = "dashed", color = col_lineas, linewidth = 0.45
  ) +

  geom_segment(
    aes(x = -t_crit, xend = -t_crit, y = 0, yend = dt(t_crit, df = gl)),
    linetype = "dashed", color = col_lineas, linewidth = 0.45
  ) +
  geom_segment(
    aes(x = t_crit, xend = t_crit, y = 0, yend = dt(t_crit, df = gl)),
    linetype = "dashed", color = col_lineas, linewidth = 0.45
  ) +

  annotate(
    "text", x = -t_crit - 0.85, y = 0.075,
    label = "Área de\nrechazo",
    size = 3.5, color = col_texto, hjust = 0.5
  ) +
  annotate(
    "text", x = t_crit + 0.85, y = 0.075,
    label = "Área de\nrechazo",
    size = 3.5, color = col_texto, hjust = 0.5
  ) +

  annotate(
    "text", x = -t_crit - 0.3, y = 0.014,
    label = "alpha/2",
    size = 3.4, color = col_texto, parse = TRUE
  ) +
  annotate(
    "text", x = t_crit + 0.3, y = 0.014,
    label = "alpha/2",
    size = 3.4, color = col_texto, parse = TRUE
  ) +

  annotate(
    "text", x = 0.6, y = 0.22,
    label = "Área de no rechazo",
    size = 3.5, color = col_texto, hjust = 0.5
  ) +
  annotate(
    "text", x = 0.6, y = 0.18,
    label = "1 - alpha",
    size = 3.6, color = col_texto, parse = TRUE
  ) +

  annotate(
    "text", x = 0, y = -0.012,
    label = "0", size = 3.5, color = col_texto
  ) +
  annotate(
    "text", x = -t_crit, y = -0.012,
    label = "-t[alpha/2]",
    size = 3.5, color = col_texto, parse = TRUE
  ) +
  annotate(
    "text", x = t_crit, y = -0.012,
    label = "t[alpha/2]",
    size = 3.5, color = col_texto, parse = TRUE
  ) +

  geom_hline(yintercept = 0, color = col_lineas, linewidth = 0.4) +

  labs(
    title    = expression("Distribución de " * t[k] * " bajo " * H[0]),
    subtitle = expression("Prueba de dos colas al nivel " * alpha),
    x        = expression(t[k]),
    y        = "Densidad"
  ) +

  theme_classic(base_size = 13) +
  theme(
    plot.title    = element_text(face = "bold", size = 14, hjust = 0.5),
    plot.subtitle = element_text(size = 11, hjust = 0.5, color = "#444444"),
    axis.title.x  = element_text(size = 12, margin = margin(t = 8)),
    axis.title.y  = element_text(size = 12, margin = margin(r = 8)),
    axis.text.x   = element_blank(),
    axis.ticks.x  = element_blank(),
    axis.line.x   = element_blank(),
    panel.grid    = element_blank(),
    plot.margin   = margin(15, 20, 15, 15)
  ) +

  scale_y_continuous(expand = expansion(mult = c(0, 0.05))) +
  scale_x_continuous(limits = c(-4, 4))

print(p)


```


### Intervalos de confianza

El paso 3 para realizar la prueba de hipótesis sobre el $k$-ésimo coeficiente puede expresarse de manera diferente. _No rechazamos_ $H_0$ si:

$$
-t_{\alpha/2,(n-k)} < \frac{b_k - \beta_k^0}{\text{s.e.}(b_k)} < t_{\alpha/2,(n-k)}
$$

O bien:

$$
b_k - t_{\alpha/2,(n-k)}\,\text{s.e.}(b_k) < \beta_k^0 < b_k + t_{\alpha/2,(n-k)}\,\text{s.e.}(b_k)
$$

Este intervalo se conoce como **intervalo de confianza al nivel** $1-\alpha$. Este es más pequeño conforme más pequeño es el error estándar del coeficiente. Por lo tanto, entre más pequeño el intervalo, más preciso es $b_k$.


## Pruebas de una sola cola


### Pruebas de una sola cola (1/4)

Supongamos que la hipótesis nula es:

$$
H_0 : \beta_k = \beta_k^0
$$

donde $\beta_k^0$ es cualquier valor, y la hipótesis alternativa:

$$
H_1 : \beta_k = \beta_k^1
$$

donde $\beta_k^1$ es cualquier otro valor. Supongamos que $\beta_k^1 > \beta_k^0$.


### Pruebas de una sola cola (2/4)

- Si $b_k$ está a la derecha de $B$, entonces $b_k$ es más compatible con la distribución de $H_1$ que con la distribución de $H_0$. No dudaríamos en rechazar $H_0$.

- Si $b_k$ está a la izquierda de $A$, el procedimiento nos dirá que $H_0$ se rechaza, ¡aun cuando $b_k$ es más compatible con la distribución de $H_0$ que con la distribución de $H_1$!

```{r, echo=FALSE, message=FALSE, warning=FALSE, out.width="50%"}

# ============================================================
#  Dos distribuciones normales superpuestas (H0 y H1)
#  con regiones de rechazo bilaterales y puntos A, B, t_k
# ============================================================

library(ggplot2)

# ── Parámetros ───────────────────────────────────────────────
alpha   <- 0.05          # nivel de significancia
mu0     <- 0             # media bajo H0 (normalizada)
mu1     <- 2.8           # media bajo H1 (beta_k^1 > beta_k^0)
sigma   <- 1             # desviación estándar común
z_crit  <- qnorm(1 - alpha / 2)   # ≈ 1.96

# Puntos clave
A  <- mu0 - z_crit       # cola izquierda de H0
B  <- mu0 + z_crit       # cola derecha de H0  → también es el valor crítico
tk <- (A + B) / 2 + 1.5  # valor observado t_k (entre A y B, cerca de B)

# ── Grilla de x ──────────────────────────────────────────────
x <- seq(mu0 - 4.5, mu1 + 4.5, length.out = 2000)

df <- data.frame(
  x  = x,
  y0 = dnorm(x, mu0, sigma),   # densidad bajo H0
  y1 = dnorm(x, mu1, sigma)    # densidad bajo H1
)

# Segmentos de relleno ─────────────────────────────────────────
# Cola izquierda de H0 (área α/2 izquierda)
rej_izq <- subset(df, x <= A)

# Cola derecha de H0 (área α/2 derecha): entre B y el cruce con H1
# Rellenamos solo la parte de la curva H0 (la de abajo en esa zona)
rej_der_h0 <- subset(df, x >= B & x <= mu1)
rej_der_h0$y <- pmin(rej_der_h0$y0, rej_der_h0$y1)  # mínimo de ambas curvas

# Cola derecha de H1 (para mostrar simetría visual)
rej_der_h1 <- subset(df, x >= mu1 + z_crit)

# ── Colores ───────────────────────────────────────────────────
col_h0      <- "#2C6E9C"   # azul — distribución H0
col_h1      <- "#C0392B"   # rojo — distribución H1
col_relleno <- "#E8635A"   # rojo ladrillo para áreas de rechazo
col_lineas  <- "#555555"
col_texto   <- "#222222"

# ── Gráfica ──────────────────────────────────────────────────
p <- ggplot(df, aes(x = x)) +

  # ── Áreas de rechazo ──────────────────────────────────────
  # Cola izquierda H0
  geom_ribbon(
    data = rej_izq,
    aes(ymin = 0, ymax = y0),
    fill = col_relleno, alpha = 0.55
  ) +
  # Cola derecha: área compartida entre H0 y H1
  geom_ribbon(
    data = subset(df, x >= B),
    aes(ymin = 0, ymax = pmin(y0, y1)),
    fill = col_relleno, alpha = 0.55
  ) +
  # Cola derecha extrema de H1
  #geom_ribbon(
  #  data = rej_der_h1,
  #  aes(ymin = 0, ymax = y1),
  #  fill = col_relleno, alpha = 0.45
  #) +

  # ── Curvas de densidad ────────────────────────────────────
  geom_line(aes(y = y0), color = col_h0, linewidth = 0.9) +
  geom_line(aes(y = y1), color = col_h1, linewidth = 0.9) +

  # ── Líneas verticales punteadas ───────────────────────────
  # En las medias
  geom_segment(aes(x = mu0, xend = mu0, y = 0, yend = dnorm(mu0, mu0, sigma)),
               linetype = "dashed", color = col_lineas, linewidth = 0.4) +
  geom_segment(aes(x = mu1, xend = mu1, y = 0, yend = dnorm(mu1, mu1, sigma)),
               linetype = "dashed", color = col_lineas, linewidth = 0.4) +
  # En A (cola izquierda)
  geom_segment(aes(x = A, xend = A, y = 0, yend = dnorm(A, mu0, sigma)),
               linetype = "dashed", color = col_lineas, linewidth = 0.4) +
  # En B (cola derecha de H0)
  geom_segment(aes(x = B, xend = B, y = 0, yend = dnorm(B, mu0, sigma)),
               linetype = "dashed", color = col_lineas, linewidth = 0.4) +
  # En t_k
  geom_segment(aes(x = tk, xend = tk, y = 0, yend = dnorm(tk, mu0, sigma)),
               linetype = "dashed", color = col_lineas, linewidth = 0.4) +

  # ── Etiquetas α ─────────────────────────────────────────
  
  annotate("text", x = A - 0.5, y = 0.025,
           label = "alpha/2", parse = TRUE,
           size = 3.4, color = col_texto) +
  annotate("text", x = B + 0.35, y = 0.040,
           label = "alpha/2", parse = TRUE,
           size = 3.4, color = col_texto) +

  # ── Etiquetas del eje x ───────────────────────────────────
 
  annotate("text", x = A,   y = -0.013, label = "A",
           size = 3.6, color = col_texto) +
  annotate("text", x = mu0, y = -0.013,
           label = "beta[k]^0", parse = TRUE,
           size = 3.6, color = col_h0) +
  annotate("text", x = tk,  y = -0.013,
           label = "t[k]", parse = TRUE,
           size = 3.6, color = col_texto) +
  annotate("text", x = B,   y = -0.013, label = "B",
           size = 3.6, color = col_texto) +
  annotate("text", x = mu1, y = -0.013,
           label = "beta[k]^1", parse = TRUE,
           size = 3.6, color = col_h1) +

  # ── Etiquetas de las curvas ───────────────────────────────
  annotate("text", x = mu0 - 1.5, y = dnorm(mu0, mu0, sigma) * 0.65,
           label = "H[0]", parse = TRUE,
           size = 4.2, color = col_h0, fontface = "bold") +
  annotate("text", x = mu1 + 1.5, y = dnorm(mu1, mu1, sigma) * 0.65,
           label = "H[1]", parse = TRUE,
           size = 4.2, color = col_h1, fontface = "bold") +

  # ── Eje horizontal ────────────────────────────────────────
  geom_hline(yintercept = 0, color = col_lineas, linewidth = 0.4) +

  # ── Títulos ───────────────────────────────────────────────
  labs(
    title    = expression("Distribución " * t * " bajo " * beta[k]^1 > beta[k]^0),
    subtitle = expression("Prueba de dos colas"),
    x        = expression(b[k]),
    y        = "Densidad"
  ) +

  # ── Tema ──────────────────────────────────────────────────
  theme_classic(base_size = 13) +
  theme(
    plot.title    = element_text(face = "bold", size = 13, hjust = 0.5),
    plot.subtitle = element_text(size = 10, hjust = 0.5, color = "#555555"),
    axis.title.x  = element_text(size = 12, margin = margin(t = 8)),
    axis.title.y  = element_text(size = 12, margin = margin(r = 8)),
    axis.text.x   = element_blank(),
    axis.ticks.x  = element_blank(),
    axis.line.x   = element_blank(),
    panel.grid    = element_blank(),
    plot.margin   = margin(15, 20, 15, 15)
  ) +

  scale_y_continuous(expand = expansion(mult = c(0, 0.05))) +
  scale_x_continuous(limits = c(mu0 - 4.2, mu1 + 4.2))

print(p)

# ── Guardar (opcional) ────────────────────────────────────────
# ggsave("slide20_dos_distribuciones.png", plot = p,
#        width = 8, height = 4.5, dpi = 300)

```


### Pruebas de una sola cola (3/4)

Para hacer la prueba debemos fijarnos solo en una cola (en este caso, la cola derecha) e ignoramos la otra cola.

```{r, echo=FALSE, message=FALSE, warning=FALSE, out.width="50%"}

# ============================================================
#  Dos distribuciones normales superpuestas (H0 y H1)
#  con regiones de rechazo bilaterales y puntos A, B, t_k
# ============================================================

library(ggplot2)

# ── Parámetros ───────────────────────────────────────────────
alpha   <- 0.05          # nivel de significancia
mu0     <- 0             # media bajo H0 (normalizada)
mu1     <- 2.8           # media bajo H1 (beta_k^1 > beta_k^0)
sigma   <- 1             # desviación estándar común
z_crit  <- qnorm(1 - alpha)   # ≈ 1.96

# Puntos clave
C  <- mu0 + z_crit       # cola derecha de H0

# ── Grilla de x ──────────────────────────────────────────────
x <- seq(mu0 - 4.5, mu1 + 4.5, length.out = 2000)

df <- data.frame(
  x  = x,
  y0 = dnorm(x, mu0, sigma),   # densidad bajo H0
  y1 = dnorm(x, mu1, sigma)    # densidad bajo H1
)

# Cola derecha de H0 (área α/2 derecha): entre B y el cruce con H1
# Rellenamos solo la parte de la curva H0 (la de abajo en esa zona)
rej_der_h0 <- subset(df, x >= A & x <= mu1)
rej_der_h0$y <- pmin(rej_der_h0$y0, rej_der_h0$y1)  # mínimo de ambas curvas


# ── Colores ───────────────────────────────────────────────────
col_h0      <- "#2C6E9C"   # azul — distribución H0
col_h1      <- "#C0392B"   # rojo — distribución H1
col_relleno <- "#E8635A"   # rojo ladrillo para áreas de rechazo
col_lineas  <- "#555555"
col_texto   <- "#222222"

# ── Gráfica ──────────────────────────────────────────────────
p <- ggplot(df, aes(x = x)) +

  # ── Áreas de rechazo ──────────────────────────────────────
  
  # Cola derecha: área compartida entre H0 y H1
  geom_ribbon(
    data = subset(df, x >= C),
    aes(ymin = 0, ymax = pmin(y0, y1)),
    fill = col_relleno, alpha = 0.55
  ) +

  # ── Curvas de densidad ────────────────────────────────────
  geom_line(aes(y = y0), color = col_h0, linewidth = 0.9) +
  geom_line(aes(y = y1), color = col_h1, linewidth = 0.9) +

  # ── Líneas verticales punteadas ───────────────────────────
  # En las medias
  geom_segment(aes(x = mu0, xend = mu0, y = 0, yend = dnorm(mu0, mu0, sigma)),
               linetype = "dashed", color = col_lineas, linewidth = 0.4) +
  geom_segment(aes(x = mu1, xend = mu1, y = 0, yend = dnorm(mu1, mu1, sigma)),
               linetype = "dashed", color = col_lineas, linewidth = 0.4) +
  # En A (cola derecha de H0)
  geom_segment(aes(x = C, xend = C, y = 0, yend = dnorm(C, mu0, sigma)),
               linetype = "dashed", color = col_lineas, linewidth = 0.4) +
  # En t_k
  geom_segment(aes(x = tk, xend = tk, y = 0, yend = dnorm(tk, mu0, sigma)),
               linetype = "dashed", color = col_lineas, linewidth = 0.4) +

  # ── Etiquetas α ─────────────────────────────────────────

  annotate("text", x = C + 0.35, y = 0.025,
           label = "alpha", parse = TRUE,
           size = 3.4, color = col_texto) +

  # ── Etiquetas del eje x ───────────────────────────────────
  
  annotate("text", x = mu0, y = -0.013,
           label = "beta[k]^0", parse = TRUE,
           size = 3.6, color = col_h0) +
  annotate("text", x = tk,  y = -0.013,
           label = "t[k]", parse = TRUE,
           size = 3.6, color = col_texto) +
  annotate("text", x = mu1, y = -0.013,
           label = "beta[k]^1", parse = TRUE,
           size = 3.6, color = col_h1) +

  # ── Etiquetas de las curvas ───────────────────────────────
  annotate("text", x = mu0 - 1.5, y = dnorm(mu0, mu0, sigma) * 0.65,
           label = "H[0]", parse = TRUE,
           size = 4.2, color = col_h0, fontface = "bold") +
  annotate("text", x = mu1 + 1.5, y = dnorm(mu1, mu1, sigma) * 0.65,
           label = "H[1]", parse = TRUE,
           size = 4.2, color = col_h1, fontface = "bold") +

  # ── Eje horizontal ────────────────────────────────────────
  geom_hline(yintercept = 0, color = col_lineas, linewidth = 0.4) +

  # ── Títulos ───────────────────────────────────────────────
  labs(
    title    = expression("Distribución " * t * " bajo " * beta[k]^1 > beta[k]^0),
    subtitle = expression("Prueba de cola derecha"),
    x        = expression(b[k]),
    y        = "Densidad"
  ) +

  # ── Tema ──────────────────────────────────────────────────
  theme_classic(base_size = 13) +
  theme(
    plot.title    = element_text(face = "bold", size = 13, hjust = 0.5),
    plot.subtitle = element_text(size = 10, hjust = 0.5, color = "#555555"),
    axis.title.x  = element_text(size = 12, margin = margin(t = 8)),
    axis.title.y  = element_text(size = 12, margin = margin(r = 8)),
    axis.text.x   = element_blank(),
    axis.ticks.x  = element_blank(),
    axis.line.x   = element_blank(),
    panel.grid    = element_blank(),
    plot.margin   = margin(15, 20, 15, 15)
  ) +

  scale_y_continuous(expand = expansion(mult = c(0, 0.05))) +
  scale_x_continuous(limits = c(mu0 - 4.2, mu1 + 4.2))

print(p)

# ── Guardar (opcional) ────────────────────────────────────────
# ggsave("slide20_dos_distribuciones.png", plot = p,
#        width = 8, height = 4.5, dpi = 300)

```



### Pruebas de una sola cola (4/4)

En general, aplicamos _pruebas de cola derecha_ si:

$$
H_0 : \beta_k = \beta_k^1, \quad H_1 : \beta_k > \beta_k^1
$$

y _pruebas de cola izquierda_ si:

$$
H_0 : \beta_k = \beta_k^1, \quad H_1 : \beta_k < \beta_k^1
$$

## Valores $p$



### Valores $p$ (1/2)

Una prueba de hipótesis también se puede realizar observando los **valores $p$**:

<ol start="1">
  <li> Calculamos el estadístico $t$.
  
  </li>

  <li> En lugar de encontrar el valor crítico $t_{\alpha/2,(n-k)}$ (o $t_{\alpha,(n-k)}$ si la prueba es de una sola cola), calculamos:
  
  $$
  p = \begin{cases} \mathbb{P}(t > |t_k|) \times 2 & \text{si dos colas} \\ \mathbb{P}(t > |t_k|) & \text{si una cola} \end{cases}
  $$

  
  </li>
  </ol>
 



### Valores $p$ (2/2)

Nota que, dado que la distribución $t$ es simétrica alrededor de cero:

$$
\mathbb{P}(t > |t_k|) = \mathbb{P}(t < -|t_k|)
$$

Entonces:

$$
\mathbb{P}(-|t_k| < t < |t_k|) = 1 - p
$$

<ol start="3">
  <li> No rechazamos $H_0$ si $p > \alpha$. Rechazamos en caso contrario.
  
  </li>
  </ol>



### Valores $p$ (3/3)

<span class="emphasis-blue">Ejercicio </span>

Sea $n = 40$; $k = 2$, $b_2 = 10.21$; $\beta_2^0 = 5.5$; $\text{s.e.}(b_2) = 2.09$. Muestra que $p = 0.0152$. Interpreta tu resultado.

_Pista_: Puedes utilizar algún software para hacer el cálculo. Por ejemplo, para una prueba de cola derecha, puedes utilizar en Microsoft Excel:
`p = DISTR.T.CD(t, n-k)`.



## Pruebas de hipótesis conjuntas



### Pruebas conjuntas (1/3)

Ahora estamos interesados en probar hipótesis de la forma:

$$
H_0 : \mathbf{R}\boldsymbol{\beta} = \mathbf{r}
$$

donde $\boldsymbol{\beta}$ es el vector de coeficientes, $\mathbf{R}$ es una matriz $(m \times k)$ y $m$ es a la vez el número de restricciones que deseamos someter a prueba y el rango de $\mathbf{R}$.



### Pruebas conjuntas (2/3)

Por ejemplo, si tenemos el modelo:

$$
y_i = \beta_1 + \beta_2 x_{2i} + \beta_3 x_{3i} + \beta_4 x_{4i} + \beta_5 x_{5i} + u_i
$$

y deseamos probar:

$$
H_0 : \beta_2 = 0, \quad \beta_3 = 1
$$

tenemos $m = 2$ y:

$$
\boldsymbol{\beta} = \begin{pmatrix} \beta_1 \\ \beta_2 \\ \beta_3 \\ \beta_4 \\ \beta_5 \end{pmatrix}, \quad \mathbf{R} = \begin{pmatrix} 0 & 1 & 0 & 0 & 0 \\ 0 & 0 & 1 & 0 & 0 \end{pmatrix}, \quad \mathbf{r} = \begin{pmatrix} 0 \\ 1 \end{pmatrix}
$$



### Pruebas conjuntas (3/3)

<span class="emphasis-blue">Ejercicio </span>


Considera el modelo:

$$
y_i = \beta_1 + \beta_2 x_{2i} + \beta_3 x_{3i} + \beta_4 x_{4i} + \beta_5 x_{5i} + u_i
$$

Escribe la forma de las matrices $\mathbf{R}$ y $\mathbf{r}$ para cada uno de los siguientes casos:

1. $H_0 : \beta_2 + \beta_3 = 0, \quad \beta_4 = \beta_5$

2. $H_0 : \beta_2 = \beta_3, \quad \beta_4 = 0, \quad \beta_2 + \beta_3 = \beta_4$



### Estadístico de la prueba (1/3)

Para construir el estadístico para realizar la prueba de hipótesis conjuntas, primero recordemos que:

$$
\mathbf{b} \sim \mathcal{N}\!\left(\boldsymbol{\beta},\, \sigma^2 (\mathbf{x}'\mathbf{x})^{-1}\right)
$$

Esto implica que:

$$
(\mathbf{Rb} - \mathbf{r}) \sim \mathcal{N}\!\left(\mathbf{0},\, \sigma^2 \mathbf{R}(\mathbf{x}'\mathbf{x})^{-1}\mathbf{R}'\right)
$$



### Estadístico de la prueba (2/3)

Construimos ahora el *estadístico F*:

$$
F = \frac{(\mathbf{Rb} - \mathbf{r})'\!\left(\mathbf{R}(\mathbf{x}'\mathbf{x})^{-1}\mathbf{R}'\right)^{-1}\!(\mathbf{Rb} - \mathbf{r})\,/\,\text{Rango}(\mathbf{R})}{s^2}
$$



### Estadístico de la prueba (3/3)

<span class="emphasis-blue">Ejercicio </span>

Muestra que el estadístico $F$:

$$F \sim F_{m,\, n-k}$$

_Pista_: Escribe el estadístico $F$ como:

$$
F = \frac{w/\text{Rango}(\mathbf{R})}{q/(n-k)}
$$

y utiliza las reglas 4–6 para conocer la distribución de los estadísticos.



### ¿Cómo realizar la prueba de hipótesis? (1/2)

Para probar la hipótesis nula planteada, seguimos los siguientes pasos:

<ol start="1">
  <li> Calculamos el estadístico $F$. Si el cálculo anterior resulta muy complicado, podemos calcular el estadístico de la siguiente manera:

$$
F = \frac{(RSS_R - RSS_U)/m}{RSS_U/(n-k)}
$$

donde $RSS_R$ es el $RSS$ del modelo restringido y $RSS_U$ es el $RSS$ del modelo no restringido.
  </li>
</ol>


### ¿Cómo realizar la prueba de hipótesis? (2/2)

<ol start="2">
  <li> Observamos las tablas para la distribución $F$. Buscamos la entrada para $m$ grados de libertad en el numerador y $n-k$ grados de libertad en el denominador. El objetivo es encontrar el valor crítico $F_{\alpha,(m,n-k)}$ de tal forma que la probabilidad de encontrarse a la derecha de este número sea $\alpha$.
  
  </li> 
  <li> No rechazamos $H_0$ si $F < F_{\alpha,(m,n-k)}$. Rechazamos en caso contrario.
  </li>
</ol>



### Prueba $F$ para la significancia global

<span class="emphasis-blue">Ejercicio </span>

Una de las aplicaciones más importantes del estadístico $F$ es la de la *significancia global*. En este caso deseamos probar:

$$
H_0 : \beta_2 = \beta_3 = \cdots = \beta_k = 0
$$

Muestra que, en este caso particular, el estadístico $F$ puede calcularse en términos de la $R^2$ del modelo no restringido:

$$
F_{k-1,\,n-k} = \frac{R^2/(k-1)}{(1-R^2)/(n-k)}
$$



### Valor $p$ para la prueba $F$

Al igual que con la prueba $t$, la prueba $F$ también puede realizarse mediante el cálculo del valor $p$:

1. Calculamos el estadístico $F$.

2. Calculamos:

$$
p = \mathbb{P}(F \geq F_{\alpha,(m,n-k)})
$$

3. No rechazamos $H_0$ si $p > \alpha$. Rechazamos en caso contrario.



## Prueba $t$ vs. prueba $F$



### Estadístico $t$ vs. estadístico $F$ (1/2)

Consideremos la siguiente hipótesis nula:

$$
H_0 : \beta_k = \beta_k^0
$$

Nota que este es un caso especial para la prueba $F$. En particular:

$$
\mathbf{R} = \begin{pmatrix} 0 & \cdots & 0 & 1 & 0 & \cdots & 0 \end{pmatrix}, \quad \mathbf{r} = \beta_k^0
$$

donde el $1$ se encuentra en la $k$-ésima posición del vector $\mathbf{R}$.



### Estadístico $t$ vs. estadístico $F$ (2/2)

<span class="emphasis-blue">Ejercicio </span>

Demuestra que una variable aleatoria distribuida como una $F(1, n-k)$ es el cuadrado de una variable aleatoria distribuida como una $t(n-k)$. Comenta.


_Pista_: Calcula el estadístico $F$ para la prueba $H_0 : \beta_k = \beta_k^0$.



### Estadístico $t$ vs. estadístico $F$: una restricción lineal (1/2)

Consideremos la siguiente hipótesis nula:

$$
H_0 : \sum_{j=1}^{k} \lambda_j \beta_j = \theta
$$

En este caso, podemos aplicar una prueba $F$ definiendo:

$$
\mathbf{R} = \begin{pmatrix} \lambda_1 & \lambda_2 & \cdots & \lambda_k \end{pmatrix}, \quad \mathbf{r} = \theta
$$



### Estadístico $t$ vs. estadístico $F$: una restricción lineal (2/2)

Nota que, en este caso:

$$
F \sim F_{1,\, n-k}
$$

Pero recuerda que:

$$
F_{1,\,n-k} = t_{n-k}^2
$$

Esto implica que, cuando deseamos probar una restricción lineal de parámetros, estamos indiferentes entre aplicar la prueba $t$ o la prueba $F$. Por supuesto, la aplicación de la prueba $t$ también nos permite calcular intervalos de confianza de la forma habitual.



### Estadístico $t$ vs. estadístico $F$: Pruebas conjuntas (1/5)

¿Qué pasa si tenemos más de una restricción? Sea, por ejemplo, $k = 2$ y:

$$
H_0 : \beta_1 = 1, \quad \beta_2 = 0
$$

¿Qué prueba preferimos en este caso, una $t$ o una $F$?



### Estadístico $t$ vs. estadístico $F$: Pruebas conjuntas (2/5)

Una posibilidad pudiera ser no rechazar $H_0$ si ambas restricciones pasan, cada una, la prueba $t$. Esto ocurre si de manera simultánea:

$$
b_1 - \text{s.e.}(b_1)\,t_{\alpha/2,(n-k)} < \beta_1 < b_1 + \text{s.e.}(b_1)\,t_{\alpha/2,(n-k)}
$$
y:

$$
b_2 - \text{s.e.}(b_2)\,t_{\alpha/2,(n-k)} < \beta_2 < b_2 + \text{s.e.}(b_2)\,t_{\alpha/2,(n-k)}
$$

Esto corresponde a encontrarse en algún punto dentro de una región rectangular en el plano $(\beta_1, \beta_2)$.



### Estadístico $t$ vs. estadístico $F$: Pruebas conjuntas (3/5)

En cambio, la región de confianza para la prueba $F$ es:

$$
\begin{pmatrix} b_1 - \beta_1 & b_2 - \beta_2 \end{pmatrix} \left(\widehat{\text{var}(\mathbf{b})}\right)^{-1} \begin{pmatrix} b_1 - \beta_1 \\ b_2 - \beta_2 \end{pmatrix} < 2 F_{\alpha,(m,n-k)}
$$

Esta corresponde a un elipse en el plano $(\beta_1, \beta_2)$.


### Estadístico $t$ vs. estadístico $F$: Pruebas conjuntas (4/5)



```{r, echo=FALSE, message=FALSE, warning=FALSE, out.width="50%"}

# ============================================================
#  Diapositiva 46 — Estadístico t vs. F: Pruebas conjuntas
#  Región rectangular (dos pruebas t) vs. elipse (prueba F)
# ============================================================

library(ggplot2)

# ── Parámetros ───────────────────────────────────────────────
# Estimaciones (centro de ambas regiones)
b1 <- 0
b2 <- 0

# Errores estándar (controlan el tamaño de la región)
se1 <- 1.4    # s.e.(b1)
se2 <- 1.0    # s.e.(b2)

# Correlación entre b1 y b2 (inclinar la elipse)
rho <- 0.55

# Nivel de significancia
alpha <- 0.05
n_k   <- 100   # grados de libertad residuales (n - k)
m     <- 2     # número de restricciones

# Valores críticos
t_crit <- qt(1 - alpha / 2, df = n_k)          # para el rectángulo
F_crit <- qf(1 - alpha, df1 = m, df2 = n_k)    # para la elipse

# ── Rectángulo de confianza (dos t individuales) ──────────────
rect <- data.frame(
  xmin = b1 - t_crit * se1,
  xmax = b1 + t_crit * se1,
  ymin = b2 - t_crit * se2,
  ymax = b2 + t_crit * se2
)

# ── Elipse de confianza (prueba F conjunta) ───────────────────
# La elipse de confianza se deriva de la forma cuadrática:
#   (b - beta)' Var(b)^{-1} (b - beta) / m <= F_crit
# Var(b) = s^2 * (X'X)^{-1}; aproximamos con la matriz de covarianza
# estimada directamente desde se1, se2, rho.

# Matriz de covarianza estimada de (b1, b2)
Sigma <- matrix(c(se1^2,          rho * se1 * se2,
                  rho * se1 * se2, se2^2),
                nrow = 2)

# Descomposición espectral para dibujar la elipse
eig   <- eigen(Sigma)
evals <- eig$values      # eigenvalores
evecs <- eig$vectors     # eigenvectores (columnas)

# Radio de la elipse: escalar por m * F_crit
scale <- sqrt(m * F_crit)

# Parametrizar la elipse (ángulo theta)
theta <- seq(0, 2 * pi, length.out = 500)
circ  <- rbind(cos(theta), sin(theta))   # circulo unitario

# Transformar al espacio de la elipse
ell_pts <- t(evecs %*% diag(sqrt(evals)) %*% circ * scale)
ell_df  <- data.frame(
  x = ell_pts[, 1] + b1,
  y = ell_pts[, 2] + b2
)

# ── Colores ───────────────────────────────────────────────────
col_rect  <- "#2980B9"   # azul — región rectangular (t)
col_ell   <- "#C0392B"   # rojo — región elíptica (F)
col_punto <- "#27AE60"   # verde — estimador (b1, b2)
col_lin   <- "#AAAAAA"   # gris — líneas de referencia

# ── Gráfica ──────────────────────────────────────────────────
p <- ggplot() +

  # ── Región rectangular (prueba t) ────────────────────────
  geom_rect(
    data = rect,
    aes(xmin = xmin, xmax = xmax, ymin = ymin, ymax = ymax),
    fill  = scales::alpha(col_rect, 0.10),
    color = col_rect,
    linewidth = 0.7,
    linetype  = "solid"
  ) +

  # ── Elipse de confianza (prueba F) ────────────────────────
  geom_polygon(
    data = ell_df,
    aes(x = x, y = y),
    fill  = scales::alpha(col_ell, 0.08),
    color = col_ell,
    linewidth = 0.7
  ) +

  # ── Líneas de referencia desde el estimador ───────────────
  # Vertical en b1
  geom_segment(
    aes(x = b1, xend = b1,
        y = b2 - t_crit * se2, yend = b2 + t_crit * se2),
    linetype = "dashed", color = col_lin, linewidth = 0.4
  ) +
  # Horizontal en b2
  geom_segment(
    aes(x = b1 - t_crit * se1, xend = b1 + t_crit * se1,
        y = b2, yend = b2),
    linetype = "dashed", color = col_lin, linewidth = 0.4
  ) +

  # ── Estimador (b1, b2) ────────────────────────────────────
  geom_point(
    aes(x = b1, y = b2),
    color = col_punto, size = 3.5
  ) +
  annotate(
  "text",
  x = b1 + 0.12,
  y = b2 + 0.12,
  label = "group('(', b[1] * ',' ~ b[2], ')')",
  parse = TRUE
) +

  # ── Etiqueta de la elipse ─────────────────────────────────
  annotate(
    "text",
    x     = max(ell_df$x) + 0.25,
    y     = b2 + se2 * 0.85,
    label = "paste('Región de confianza ', 1-alpha)",
    parse = TRUE,
    size  = 3.3, color = col_ell, hjust = 0, lineheight = 1.1
  ) +
  # flecha hacia la elipse
  annotate(
    "segment",
    x    = max(ell_df$x) + 0.2,
    xend = max(ell_df$x) + 0.02,
    y    = b2 + se2 * 0.6,
    yend = b2 + se2 * 0.25,
    arrow = arrow(length = grid::unit(0.18, "cm"), type = "closed"),
    color = col_ell, linewidth = 0.5
  ) +
  # "al nivel (1-α)" con símbolo
  annotate(
  "text",
  x     = max(ell_df$x) + 0.25,
  y     = b2 + se2 * 0.55,
  label = "paste('al nivel ', (1-alpha))",
  parse = TRUE,
  size  = 3.3,
  color = col_ell,
  hjust = 0
) +

  # ── Etiqueta del rectángulo ───────────────────────────────
  annotate(
    "text",
    x = rect$xmin + (rect$xmax - rect$xmin) / 2,
    y = rect$ymax + 0.12,
    label = "Región rectangular\n(dos pruebas t)",
    size = 3.3, color = col_rect, hjust = 0.5, lineheight = 1.1
  ) +

  # ── Etiquetas de los ejes ─────────────────────────────────
  # Eje x: b2 en el estimador
  annotate("text", x = b1, y = rect$ymin - 0.22,
           label = "b[1]", parse = TRUE,
           size = 3.4, color = "#444444") +
  # Límites del rectángulo en x
  annotate(
  "text", x = rect$xmin, y = rect$ymin - 0.22,
  label = "b[1] - t[alpha/2] * SE(b[1])",
  parse = TRUE,
  size = 2.7, color = col_rect, hjust = 0.5
) +
annotate(
  "text", x = rect$xmax, y = rect$ymin - 0.22,
  label = "b[1] + t[alpha/2] * SE(b[1])",
  parse = TRUE,
  size = 2.7, color = col_rect, hjust = 0.5
) +

  # Eje y: b2 en el estimador
  annotate("text", x = rect$xmin - 0.22, y = b2,
           label = "b[2]", parse = TRUE,
           size = 3.4, color = "#444444", hjust = 1) +

  # ── Títulos y ejes ────────────────────────────────────────
  labs(
    title = expression("Región de confianza: prueba " * t * " (rectángulo) vs prueba " * F * " (elipse)"),
    x     = expression(beta[1]),
    y     = expression(beta[2])
  ) +

  # ── Tema ──────────────────────────────────────────────────
  theme_classic(base_size = 13) +
  theme(
    plot.title   = element_text(face = "bold", size = 12, hjust = 0.5),
    axis.title   = element_text(size = 13, face = "italic"),
    axis.text    = element_blank(),
    axis.ticks   = element_blank(),
    panel.grid   = element_blank(),
    plot.margin  = margin(15, 80, 15, 15)
  ) +

  coord_fixed(clip = "off") +
  scale_x_continuous(expand = expansion(mult = 0.1)) +
  scale_y_continuous(expand = expansion(mult = 0.15))

print(p)

# ── Guardar (opcional) ────────────────────────────────────────
# ggsave("slide46_regiones_confianza.png", plot = p,
#        width = 8, height = 6, dpi = 300)

```


### Estadístico $t$ vs. estadístico $F$: Pruebas conjuntas (5/5)

En nuestro ejemplo, preferimos el estadístico $F$ por dos razones:

1. Si el nivel de significancia para cada uno de los $t$ es $\alpha$, la probabilidad de que $(1, 0)$ esté fuera del área rectangular no es $\alpha$.

2. La prueba $F$ es una prueba de máxima verosimilitud.
